---
title: "統計學"
subtitle: "第12章：變異數分析"
author: "劉昱佑"
institute: "實踐大學"
date: "`r Sys.Date()`"
language:
  callout-warning-title: "問題"
  callout-tip-title: "解題"
  callout-note-title: "說明"
  callout-important-title: "重點"
format:
  revealjs:
    html-math-method: katex
    smaller: true
    theme: serif
    footer: "Elementary Statistics: A Step by Step Approach"
    logo: "logo.svg"
    editor: source
    slide-number: true
    scrollable: false
    transition: "none"
    menu:
      useTextContentForMissingTitles: false
      hideMissingTitles: true
      side: 'left'
      titleSelector: 'h1'
title-slide-attributes:
  data-notes: ""
include-after-body:
  text: |
    <script>
    Reveal.on('ready', function() {
      var title = Reveal.getSlides()[0];
      if (title) {
        title.insertAdjacentHTML('beforeend',
          '<p style="font-size:0.5em; margin-top:1.5em;">' +
          '<a href="ch12.html"  style="color:#555;">[English version]</a>' +
          '</p>');
      }
    });
    </script>
---

```{r setup, include=FALSE}
library(tidyverse)
library(ggplot2)
library(showtext)

# 中文字型（從 Google Fonts 載入）
font_add_google("Noto Sans TC", "noto")
showtext_auto()

# ggplot 全域主題：置中 + 中文字型
theme_set(
  theme_minimal(base_family = "noto") +
  theme(plot.title    = element_text(hjust = 0.5),
        plot.subtitle = element_text(hjust = 0.5))
)

# 全域 chunk 設定
knitr::opts_chunk$set(fig.align = "center")
```

## 本章概覽

第12章介紹**變異數分析（ANOVA）**——一種透過比較同一母體變異數的兩個估計值，來比較**三個或三個以上平均數**的 $F$ 檢定。

| Section | Topics |
|---------|--------|
| 12-1 | 單因子 ANOVA；為何不用多次 $t$ 檢定；$F = s_B^2 / s_W^2$；$d.f.N. = k-1$、$d.f.D. = N-k$；摘要表 |
| 12-2 | Scheffé 檢定與 $F' = (k-1)(C.V.)$；Tukey 的 $q$ 檢定；Bonferroni 校正；三者的取捨 |
| 12-3 | 二因子 ANOVA；因子、水準與處理組；主效果與交互作用；順序型與非順序型 |

## 本章學習目標

:::{.callout-important}
## 讀完本章後，你應該能夠

1. 使用單因子 ANOVA 技術，判斷三個或三個以上平均數之間是否有顯著差異。
2. 當 ANOVA 拒絕虛無假設時，使用 Scheffé、Tukey 或 Bonferroni 檢定找出哪些平均數不同。
3. 使用二因子 ANOVA 技術，判斷主效果或交互作用是否有顯著差異。
:::

---

## 導論

第9章用來比較兩個變異數的 $F$ 檢定，也可以用來比較**三個或三個以上的平均數**，這項技術稱為**變異數分析**，簡稱 **ANOVA**。

比較三個或三個以上平均數時，不應使用 $z$ 檢定或 $t$ 檢定。對三組資料而言，$F$ 檢定只能顯示這三個平均數之間*是否*存在差異，卻無法指出差異*落在何處*——是 $\bar{X}_1$ 與 $\bar{X}_2$、$\bar{X}_1$ 與 $\bar{X}_3$，還是 $\bar{X}_2$ 與 $\bar{X}_3$。要找出差異所在，必須使用 Scheffé、Tukey 或 Bonferroni 等檢定。

:::{.callout-note}
## 單因子與二因子 ANOVA

用來比較三個或三個以上平均數的變異數分析稱為**單因子變異數分析**，因為其中只涉及一個變數。若研究涉及兩個變數，則使用**二因子變異數分析**（第12-3節）。
:::

# 第12-1節：單因子變異數分析 {background-color="#2c4a6e"}

## 變異數分析

:::{.callout-note}
## 單因子變異數分析

**單因子變異數分析檢定**利用樣本變異數，檢定三個或三個以上平均數是否相等。
:::

之所以稱為*單因子*，是因為研究中只有**一個自變數**用來區分不同的母體。這個自變數也稱為**因子**。

---

## 為何不使用多次 $t$ 檢定？

乍看之下，似乎可以每次取兩個平均數、用多次 $t$ 檢定來比較三個以上的樣本平均數。但有三個理由說明不該這樣做。

:::{.callout-important}
## 三個理由

1. **忽略了其他平均數。** 每次只比較兩個平均數時，其餘的平均數都被忽略；而 $F$ 檢定則同時比較所有平均數。
2. **第一型錯誤率上升。** 進行的 $t$ 檢定愈多，純粹因機遇而得到顯著差異的可能性就愈大，因此拒絕正確虛無假設的機率隨之上升。待比較的母體數目愈多，在給定 $\alpha$ 下犯第一型錯誤的機率也愈高。
3. **檢定次數暴增。** 3 個平均數兩兩比較需要 3 次 $t$ 檢定；5 個平均數需要 10 次；10 個平均數需要 45 次。
:::

---

## $F$ 分配的特性

:::{.callout-important}
## 回顧第9章

1. $F$ 值不可能為負，因為變異數恆為正數或零。
2. 此分配為右偏。
3. $F$ 的平均值約等於 1。
4. $F$ 分配是一族曲線，取決於分子變異數的自由度與分母變異數的自由度。
:::

雖然比較的是三個以上的**平均數**，檢定中使用的卻是**變異數**。

---

## 母體變異數的兩個估計值

:::{.callout-note}
## 組間變異數與組內變異數

**組間變異數**是母體變異數的第一個估計值，做法是求各平均數的變異數。

**組內變異數**是第二個估計值，做法是使用全部資料計算變異數，不受各平均數差異的影響。
:::

---

## 母體變異數的兩個估計值（續）

- 若各平均數**沒有差異**，組間估計值會與組內估計值大致相等，$F$ 檢定統計量約為 1，不拒絕 $H_0$。
- 若各平均數**有顯著差異**，組間變異數會遠大於組內變異數，$F$ 明顯大於 1，拒絕 $H_0$。

$$F = \frac{\text{variance between groups}}{\text{variance within groups}}$$

---

## $F$ 檢定的公式

:::{.callout-important}
## 總平均數、$s_B^2$ 與 $s_W^2$

**總平均數** $\bar{X}_{GM}$ 是所有樣本中全部數值的平均數：

$$\bar{X}_{GM} = \frac{\sum X}{N}$$

**組間變異數**是以樣本數為權重、各平均數之間的變異數：

$$s_B^2 = \frac{\sum n_i (\bar{X}_i - \bar{X}_{GM})^2}{k - 1}$$

**組內變異數**是各樣本變異數的加權平均，不涉及平均數之間的差：

$$s_W^2 = \frac{\sum (n_i - 1) s_i^2}{\sum (n_i - 1)}$$

其中 $k$ 為組數，$n_i$ 為樣本數，$\bar{X}_i$ 為樣本平均數，$s_i^2$ 為樣本變異數。
:::

---

## $F$ 檢定統計量

:::{.callout-important}
## 單因子變異數分析的 $F$ 檢定公式

$$F = \frac{s_B^2}{s_W^2}$$

其中 $s_B^2$ 為組間變異數，$s_W^2$ 為組內變異數。
:::

:::{.callout-note}
## ANOVA 的假設

$$H_0: \mu_1 = \mu_2 = \cdots = \mu_k$$
$$H_1: \text{At least one mean is different from the others}$$

檢定統計量顯著，代表平均數的這項差異極可能不是機遇造成的，但它**並不**指出差異落在何處。
:::

---

## 自由度

:::{.callout-important}
## $d.f.N.$ 與 $d.f.D.$

$$d.f.N. = k - 1 \qquad d.f.D. = N - k$$

其中 $k$ 為組數，$N = n_1 + n_2 + \cdots + n_k$ 為各樣本數之和。

各組樣本數**不必相等**。用於比較平均數的 $F$ 檢定永遠是**右尾檢定**。
:::

---

## 表 12-1：變異數分析摘要表

:::{.callout-important}
## 表 12-1 — 變異數分析摘要表

| Source | Sum of squares | d.f. | Mean square | F |
|--------|----------------|------|-------------|---|
| Between groups | SSB | $k-1$ | MSB | |
| Within groups (error) | SSW | $N-k$ | MSW | |
| Total | | | | |

$$SSB = \sum n_i (\bar{X}_i - \bar{X}_{GM})^2 \qquad SSW = \sum (n_i - 1) s_i^2$$

$$MSB = s_B^2 = \frac{SSB}{k-1} \qquad MSW = s_W^2 = \frac{SSW}{N-k} \qquad F = \frac{s_B^2}{s_W^2} = \frac{MSB}{MSW}$$
:::

$SSB$ 為**組間平方和**，$SSW$ 為**組內平方和**（即誤差平方和），$MSB$ 與 $MSW$ 稱為**均方**。

---

## $F$ 檢定的假設條件

:::{.callout-important}
## 比較三個或三個以上平均數的 $F$ 檢定假設條件

1. 抽取樣本的母體必須服從常態分配或近似常態分配。
2. 各樣本之間必須相互獨立。
3. 各母體的變異數必須相等。
4. 各樣本必須是簡單隨機樣本，每個母體各取一個。
:::

本書在習題中會直接載明這些假設；但在其他情境下遇到統計問題時，必須先確認這些假設成立才能進行分析。

---

## 程序表

:::{.callout-important}
## 求變異數分析的 $F$ 檢定統計量

**步驟 1.** 求各樣本的平均數與變異數：$(\bar{X}_1, s_1^2), (\bar{X}_2, s_2^2), \ldots, (\bar{X}_k, s_k^2)$。

**步驟 2.** 求總平均數：$\bar{X}_{GM} = \dfrac{\sum X}{N}$。

**步驟 3.** 求組間變異數：$s_B^2 = \dfrac{\sum n_i (\bar{X}_i - \bar{X}_{GM})^2}{k-1}$。

**步驟 4.** 求組內變異數：$s_W^2 = \dfrac{\sum (n_i - 1)s_i^2}{\sum (n_i - 1)}$。

**步驟 5.** 求 $F$ 檢定統計量：$F = \dfrac{s_B^2}{s_W^2}$，其中 $d.f.N. = k-1$、$d.f.D. = N-k$。
:::

---

## 五個步驟

:::{.callout-important}
## 單因子 ANOVA 依循一般的假設檢定程序

**步驟 1.** 陳述假設。

**步驟 2.** 求臨界值。

**步驟 3.** 計算檢定統計量。

**步驟 4.** 做成決策。

**步驟 5.** 總結結果。
:::

---

## 範例 12-1 {#example-12-1}

:::{.callout-warning}
## 各店型的單日營收

台北某飲料連鎖店的通路分析師想知道三種店型——捷運站店、校園店與郊區得來速店——的平均單日營收是否有差異。她隨機抽取 4 家捷運站店、5 家校園店與 3 家郊區店，記錄各店某一天的營收（新台幣千元）如下。在 $\alpha = 0.05$ 下，檢定「各平均數之間沒有差異」這項主張。

```
MRT       Campus    Suburban
 81         76          60
 75         68          51
 68         64          45
 64         60
            57
```

*（模擬資料）*

回到 [範例 12-3](#example-12-3) · 回到 [範例 12-5](#example-12-5)
:::

---

## 範例 12-1

:::{.callout-tip}
## 解題

**步驟 1.** 陳述假設並指出主張。

$$H_0: \mu_1 = \mu_2 = \mu_3 \ \textit{(claim)}$$
$$H_1: \text{At least one mean is different from the others}$$

**步驟 2.** 求臨界值。由 $N = 12$、$k = 3$，

$$d.f.N. = k - 1 = 3 - 1 = 2 \qquad d.f.D. = N - k = 12 - 3 = 9$$

在 $\alpha = 0.05$ 下，附表 A-7 的臨界值為 **4.26**。

```{r e12-1-1, echo=T, warning=FALSE, out.width="80%", fig.align='center'}
qf(0.95, df1 = 2, df2 = 9)   # Table A-7 rounds this value to 4.26
```
:::

---

## 範例 12-1

:::{.callout-tip}
## 解題

**步驟 3a-b — 各組統計量與總平均數**

```{r e12-1-2, echo=T, warning=FALSE, out.width="80%", fig.align='center'}
mrt_kiosks <- c(81, 75, 68, 64)
campus     <- c(76, 68, 64, 60, 57)
suburban   <- c(60, 51, 45)

revenue <- data.frame(
  daily_revenue = c(mrt_kiosks, campus, suburban),
  store_format  = factor(rep(c("MRT", "Campus", "Suburban"), c(4, 5, 3)),
                         levels = c("MRT", "Campus", "Suburban"))
)

format_stats <- revenue |>
  group_by(store_format) |>
  summarise(n = n(), mean = mean(daily_revenue), variance = var(daily_revenue))

knitr::kable(format_stats, align = "c", digits = 3)

grand_mean <- mean(revenue$daily_revenue)
grand_mean
```
:::

---

## 範例 12-1

:::{.callout-tip}
## 解題

**步驟 3c-e — 兩個變異數估計值與 $F$**

$$s_B^2 = \frac{4(72 - 64.083)^2 + 5(65 - 64.083)^2 + 3(52 - 64.083)^2}{3-1} = \frac{692.917}{2} = 346.458$$

$$s_W^2 = \frac{(4-1)(56.667) + (5-1)(55) + (3-1)(57)}{(4-1)+(5-1)+(3-1)} = \frac{504}{9} = 56$$

$$F = \frac{s_B^2}{s_W^2} = \frac{346.458}{56} = 6.187$$

```{r e12-1-3, echo=T, warning=FALSE, out.width="80%", fig.align='center'}
between_var <- sum(format_stats$n * (format_stats$mean - grand_mean)^2) / (3 - 1)
within_var  <- sum((format_stats$n - 1) * format_stats$variance) / (12 - 3)
round(c(between = between_var, within = within_var, F = between_var / within_var), 3)

revenue_aov <- aov(daily_revenue ~ store_format, data = revenue)
anova(revenue_aov)[["Mean Sq"]]   # aov reproduces the same two estimates
```
:::

---

## 範例 12-1

:::{.callout-tip}
## 解題

**步驟 4-5 — 決策與總結**

**步驟 4.** 檢定統計量 $6.187 > 4.26$，因此決策為**拒絕虛無假設**。

**步驟 5.** 有足夠證據可以下結論：至少有一個平均數與其他平均數不同。

```{r e12-1-4, echo=T, warning=FALSE, out.width="80%", fig.align='center'}
summary(revenue_aov)
```
:::

---

## 範例 12-1

:::{.callout-tip}
## 解題

**表 12-2 — 範例 12-1 的變異數分析摘要表**

| Source | Sum of squares | d.f. | Mean square | F |
|--------|----------------|------|-------------|---|
| Between groups | 692.917 | 2 | 346.458 | 6.187 |
| Within groups (error) | 504.000 | 9 | 56.000 | |
| Total | 1196.917 | 11 | | |

在附表 A-7 中，當 $d.f.N. = 2$、$d.f.D. = 9$ 時，檢定統計量 6.187 落在 $\alpha = 0.025$ 的 5.71 與 $\alpha = 0.01$ 的 8.02 之間，因此 $0.01 < \text{P-value} < 0.025$，在 $\alpha = 0.05$ 下拒絕 $H_0$。

```{r e12-1-5, echo=T, warning=FALSE, out.width="80%", fig.align='center'}
round(summary(revenue_aov)[[1]][["Pr(>F)"]][1], 4)
```
:::

---

## 範例 12-1

:::{.callout-tip}
## 解題

**繪圖** — 檢定背後的資料

```{r e12-1-6, echo=T, warning=FALSE, out.width="80%", fig.align='center', fig.height=3.5}
ggplot(revenue, aes(x = store_format, y = daily_revenue, fill = store_format)) +
  geom_boxplot(alpha = 0.7) +
  geom_jitter(width = 0.1, size = 2) +
  labs(title = "各店型的單日營收",
       x = "店型", y = "單日營收（新台幣千元）") +
  theme(legend.position = "none")
```
:::

---

## 範例 12-2 {#example-12-2}

:::{.callout-warning}
## 各承運商的運送時間

台灣某出口商的物流團隊想知道，貨物由桃園送到東南亞集貨中心的門到門運送時間，在三家承運商之間是否有差異。三家承運商各隨機抽取 6 筆近期出貨，記錄運送時間（小時）如下。在 $\alpha = 0.05$ 下，是否可以下結論說三家承運商的平均運送時間有顯著差異？

```
Carrier A   Carrier B   Carrier C
    53          46          62
    50          45          56
    48          42          54
    45          38          50
    42          36          47
    38          33          43
```

*（模擬資料）*

回到 [範例 12-4](#example-12-4)
:::

---

## 範例 12-2

:::{.callout-tip}
## 解題

**步驟 1.** 陳述假設並指出主張。

$$H_0: \mu_1 = \mu_2 = \mu_3$$
$$H_1: \text{At least one mean is different from the others} \ \textit{(claim)}$$

**步驟 2.** 求臨界值。由 $k = 3$、$N = 18$、$\alpha = 0.05$，

$$d.f.N. = k - 1 = 2 \qquad d.f.D. = N - k = 18 - 3 = 15$$

臨界值為 **3.68**。

```{r e12-2-1, echo=T, warning=FALSE, out.width="80%", fig.align='center'}
qf(0.95, df1 = 2, df2 = 15)   # Table A-7 rounds this value to 3.68
```
:::

---

## 範例 12-2

:::{.callout-tip}
## 解題

**步驟 3a-b — 各組統計量與總平均數**

```{r e12-2-2, echo=T, warning=FALSE, out.width="80%", fig.align='center'}
carrier_a <- c(53, 50, 48, 45, 42, 38)
carrier_b <- c(46, 45, 42, 38, 36, 33)
carrier_c <- c(62, 56, 54, 50, 47, 43)

transit <- data.frame(
  transit_hours = c(carrier_a, carrier_b, carrier_c),
  carrier = factor(rep(c("Carrier A", "Carrier B", "Carrier C"), each = 6))
)

carrier_stats <- transit |>
  group_by(carrier) |>
  summarise(n = n(), mean = mean(transit_hours), variance = var(transit_hours))

knitr::kable(carrier_stats, align = "c", digits = 2)

transit_grand_mean <- mean(transit$transit_hours)
transit_grand_mean
```
:::

---

## 範例 12-2

:::{.callout-tip}
## 解題

**步驟 3c-e — 兩個變異數估計值與 $F$**

$$s_B^2 = \frac{6(46-46)^2 + 6(40-46)^2 + 6(52-46)^2}{3-1} = \frac{432}{2} = 216$$

$$s_W^2 = \frac{5(30) + 5(26.8) + 5(46)}{5+5+5} = \frac{514}{15} = 34.267$$

$$F = \frac{216}{34.267} = 6.304$$

**步驟 4-5.** 由於 $6.304 > 3.68$，**拒絕 $H_0$**：有足夠證據支持「至少有一個平均數與其他平均數不同」。

```{r e12-2-3, echo=T, warning=FALSE, out.width="80%", fig.align='center'}
transit_between_var <- sum(carrier_stats$n *
                             (carrier_stats$mean - transit_grand_mean)^2) / (3 - 1)
transit_within_var  <- sum((carrier_stats$n - 1) * carrier_stats$variance) / (18 - 3)
round(c(between = transit_between_var, within = transit_within_var,
        F = transit_between_var / transit_within_var), 3)
transit_aov <- aov(transit_hours ~ carrier, data = transit)
anova(transit_aov)[["Mean Sq"]]   # aov reproduces the same two estimates
```
:::

---

## 範例 12-2

:::{.callout-tip}
## 解題

**表 12-3 — 範例 12-2 的變異數分析摘要表**

| Source | Sum of squares | d.f. | Mean square | F |
|--------|----------------|------|-------------|---|
| Between groups | 432.000 | 2 | 216.000 | 6.304 |
| Within groups (error) | 514.000 | 15 | 34.267 | |
| Total | 946.000 | 17 | | |

在附表 A-7 中，6.304 落在 $\alpha = 0.025$ 的 4.77 與 $\alpha = 0.01$ 的 6.36 之間，因此 $0.01 < \text{P-value} < 0.025$，拒絕 $H_0$。

```{r e12-2-4, echo=T, warning=FALSE, out.width="80%", fig.align='center'}
summary(transit_aov)
```
:::

---

## 範例 12-2

:::{.callout-tip}
## 解題

**繪圖** — 檢定背後的資料

```{r e12-2-5, echo=T, warning=FALSE, out.width="80%", fig.align='center', fig.height=3.5}
ggplot(transit, aes(x = carrier, y = transit_hours, fill = carrier)) +
  geom_boxplot(alpha = 0.7) +
  geom_jitter(width = 0.1, size = 2) +
  labs(title = "各承運商的門到門運送時間",
       x = "承運商", y = "運送時間（小時）") +
  theme(legend.position = "none")
```
:::

---

## $F$ 檢定之後

:::{.callout-warning}
## 注意

ANOVA 拒絕虛無假設時，只代表**至少有一個平均數與其他平均數不同**。要找出差異落在哪些平均數之間，必須再使用 Tukey、Scheffé 或 Bonferroni 等檢定。
:::

# 第12-2節：Scheffé 檢定、Tukey 檢定與 Bonferroni 檢定 {background-color="#2c4a6e"}

## 找出差異所在

當 $F$ 檢定拒絕虛無假設時，研究者往往想知道差異**落在何處**。統計學家發展出數種方法，用來在 ANOVA 之後判定顯著差異的所在，其中最常用的是 **Scheffé 檢定**、**Tukey 檢定**與 **Bonferroni 檢定**。

進行 Scheffé 檢定時，必須就所有可能的組合，每次取兩個平均數互相比較。例如有三個平均數時，須進行的比較為

$$\bar{X}_1 \text{ versus } \bar{X}_2 \qquad \bar{X}_1 \text{ versus } \bar{X}_3 \qquad \bar{X}_2 \text{ versus } \bar{X}_3$$

---

## Scheffé 檢定

:::{.callout-important}
## Scheffé 檢定統計量公式

$$F_S = \frac{(\bar{X}_i - \bar{X}_j)^2}{s_W^2 \left[ (1/n_i) + (1/n_j) \right]}$$

其中 $\bar{X}_i$ 與 $\bar{X}_j$ 為所比較樣本的平均數，$n_i$ 與 $n_j$ 為對應的樣本數，$s_W^2$ 為組內變異數。

Scheffé 檢定的臨界值 $F'$ 是把 $F$ 檢定的臨界值乘以 $k - 1$：

$$F' = (k - 1)(C.V.)$$

當 $F_S > F'$ 時，所比較的兩個平均數之間有顯著差異。
:::

---

## 範例 12-3 {#example-12-3}

:::{.callout-warning}
## 對店型營收資料進行 Scheffé 檢定

對 [範例 12-1](#example-12-1) 中的每一對平均數進行 Scheffé 檢定，判斷各對平均數之間是否存在顯著差異。使用 $\alpha = 0.05$。

已知 $\bar{X}_1 = 72$ $(n_1 = 4)$、$\bar{X}_2 = 65$ $(n_2 = 5)$、$\bar{X}_3 = 52$ $(n_3 = 3)$，且 $s_W^2 = 56$。
:::

---

## 範例 12-3

:::{.callout-tip}
## 解題

範例 12-1 的 $F$ 臨界值為 4.256，附表 A-7 取為 4.26。在 $d.f.N. = 2$、$d.f.D. = 9$ 下，個別比較的臨界值為

$$F' = (k-1)(C.V.) = (3-1)(4.256) = 8.513$$

**a.** $\bar{X}_1$ 對 $\bar{X}_2$：$F_S = \dfrac{(72 - 65)^2}{56 \left( \frac{1}{4} + \frac{1}{5} \right)} = 1.944$。由於 $1.944 < 8.513$，$\mu_1$ 與 $\mu_2$ **沒有**顯著差異。

**b.** $\bar{X}_1$ 對 $\bar{X}_3$：$F_S = \dfrac{(72 - 52)^2}{56 \left( \frac{1}{4} + \frac{1}{3} \right)} = 12.245$。由於 $12.245 > 8.513$，$\mu_1$ 與 $\mu_3$ **有**顯著差異。

**c.** $\bar{X}_2$ 對 $\bar{X}_3$：$F_S = \dfrac{(65 - 52)^2}{56 \left( \frac{1}{5} + \frac{1}{3} \right)} = 5.658$。由於 $5.658 < 8.513$，$\mu_2$ 與 $\mu_3$ **沒有**顯著差異。

因此只有捷運站店的平均營收與郊區店的平均營收有顯著差異。
:::

---

## 範例 12-3

:::{.callout-tip}
## 解題

**以 R 進行相同的檢定**

```{r e12-3-1, echo=T, warning=FALSE, out.width="80%", fig.align='center'}
scheffe_f <- function(i, j) {
  mean_gap <- format_stats$mean[i] - format_stats$mean[j]
  mean_gap^2 / (within_var * (1 / format_stats$n[i] + 1 / format_stats$n[j]))
}

scheffe_cv <- (3 - 1) * qf(0.95, df1 = 2, df2 = 9)

data.frame(
  comparison = c("MRT vs Campus", "MRT vs Suburban", "Campus vs Suburban"),
  Fs = round(c(scheffe_f(1, 2), scheffe_f(1, 3), scheffe_f(2, 3)), 3)
) |>
  mutate(decision = if_else(Fs > scheffe_cv, "significant", "not significant")) |>
  knitr::kable(align = "c")

round(scheffe_cv, 3)
```
:::

---

## 關於 Scheffé 檢定的補充

:::{.callout-warning}
## 注意

有時候即使 $F$ 檢定統計量大於臨界值，Scheffé 檢定**仍可能**找不到任何一對顯著不同的平均數。這是因為差異其實可能落在「兩個以上平均數的平均」與另一個平均數之間。Scheffé 檢定可以做這類比較，但其技術已超出本書範圍。
:::

---

## Tukey 檢定

在完成變異數分析之後，若**各組樣本數相同**，也可以使用 Tukey 檢定進行平均數的兩兩比較。Tukey 檢定的檢定統計量符號為 $q$。

:::{.callout-important}
## Tukey 檢定公式

$$q = \frac{\bar{X}_i - \bar{X}_j}{\sqrt{s_W^2 / n}}$$

其中 $\bar{X}_i$ 與 $\bar{X}_j$ 為所比較樣本的平均數，$n$ 為共同的樣本數，$s_W^2$ 為組內變異數。

當 $q$ 的**絕對值**大於 Tukey 檢定的臨界值時，所比較的兩個平均數之間有顯著差異。

臨界值查**附表 A-9**：$k$ 為原問題中的平均數個數（查最上一列），$v = N - k$ 為 $s_W^2$ 的自由度（查最左一欄）。
:::

---

## 範例 12-4 {#example-12-4}

:::{.callout-warning}
## 對承運商運送時間資料進行 Tukey 檢定

在 $\alpha = 0.05$ 下，以 Tukey 檢定檢驗 [範例 12-2](#example-12-2) 中的每一對平均數，判斷何處存在差異。

已知 $\bar{X}_1 = 46$（承運商 A）、$\bar{X}_2 = 40$（承運商 B）、$\bar{X}_3 = 52$（承運商 C）、$s_W^2 = 34.267$，且 $n = 6$。
:::

---

## 範例 12-4

:::{.callout-tip}
## 解題

**a.** $\bar{X}_1$ 對 $\bar{X}_2$：$q = \dfrac{46 - 40}{\sqrt{34.267/6}} = 2.511$

**b.** $\bar{X}_1$ 對 $\bar{X}_3$：$q = \dfrac{46 - 52}{\sqrt{34.267/6}} = -2.511$

**c.** $\bar{X}_2$ 對 $\bar{X}_3$：$q = \dfrac{40 - 52}{\sqrt{34.267/6}} = -5.021$

由於 $k = 3$、$d.f. = 18 - 3 = 15$、$\alpha = 0.05$，附表 A-9 的臨界值為 **3.67**。唯一絕對值大於臨界值的 $q$ 值是 $\bar{X}_2$ 與 $\bar{X}_3$ 的差異。結論是承運商 B 與承運商 C 的平均運送時間有顯著差異。
:::

---

## 範例 12-4

:::{.callout-tip}
## 解題

**以 R 進行相同的檢定**

```{r e12-4-1, echo=T, warning=FALSE, out.width="80%", fig.align='center'}
tukey_q <- function(i, j) {
  (carrier_stats$mean[i] - carrier_stats$mean[j]) / sqrt(transit_within_var / 6)
}

data.frame(
  comparison = c("A vs B", "A vs C", "B vs C"),
  q = round(c(tukey_q(1, 2), tukey_q(1, 3), tukey_q(2, 3)), 3)
) |>
  knitr::kable(align = "c")

round(qtukey(0.95, nmeans = 3, df = 15), 3)   # Table A-9 rounds this value to 3.67
```
:::

---

## 範例 12-4

:::{.callout-tip}
## 解題

**Tukey 的誠實顯著差異（HSD）**

```{r e12-4-2, echo=T, warning=FALSE, out.width="80%", fig.align='center'}
transit_tukey <- TukeyHSD(transit_aov)
transit_tukey
```

只有承運商 C 與承運商 B 這一對的調整後 P 值小於 $0.05$，與手算結果一致。
:::

---

## 範例 12-4

:::{.callout-tip}
## 解題

**輸出圖形** — 整體信賴區間

```{r e12-4-3, echo=T, warning=FALSE, out.width="80%", fig.align='center', fig.height=4.0}
plot(transit_tukey, las = 1)
```
:::

---

## Bonferroni 檢定

Bonferroni 檢定使用 $t$ 檢定，但會調整臨界值與 P 值，以克服「檢定次數增加導致顯著水準上升」的問題。

:::{.callout-important}
## Bonferroni 檢定統計量公式

$$t = \frac{\bar{X}_i - \bar{X}_j}{\sqrt{s_W^2 \left( \dfrac{1}{n_i} + \dfrac{1}{n_j} \right)}} \qquad \text{with } d.f. = N - k$$

其中 $\bar{X}_i$ 與 $\bar{X}_j$ 為所比較樣本的平均數，$n_i$ 與 $n_j$ 為對應的樣本數，$N$ 為研究中的總人數（或總個數），$k$ 為組數。
:::

---

## Bonferroni 的調整

:::{.callout-important}
## 調整顯著水準與 P 值

臨界值的調整方式是**把 $\alpha$ 除以兩兩配對的組合數** $_kC_2$。若有 3 個平均數，$_3C_2 = 3$ 次比較，故 $\alpha$ 除以 3；若有 4 個平均數，$_4C_2 = 6$ 次比較，故 $\alpha$ 除以 6。

至於 P 值，則是把單次比較兩個平均數所得的 P 值**乘以**配對組合數 $_kC_2$。P 值不可能超過 1，因此調整後大於 1 的值一律記為 1。
:::

---

## 範例 12-5 {#example-12-5}

:::{.callout-warning}
## 對店型營收資料進行 Bonferroni 檢定

在 $\alpha = 0.05$ 下，以 Bonferroni 檢定比較 [範例 12-1](#example-12-1) 中的每一對平均數。

已知 $\bar{X}_1 = 72$ $(n_1 = 4)$、$\bar{X}_2 = 65$ $(n_2 = 5)$、$\bar{X}_3 = 52$ $(n_3 = 3)$、$s_W^2 = 56$、$N = 12$、$k = 3$，故 $d.f. = 12 - 3 = 9$。
:::

---

## 範例 12-5

:::{.callout-tip}
## 解題

**a.** $H_0: \mu_1 = \mu_2$。$\ t = \dfrac{72 - 65}{\sqrt{56 \left( \frac{1}{4} + \frac{1}{5} \right)}} = \dfrac{7}{5.020} = 1.394$

$d.f. = 9$ 時 $t = 1.394$ 的 P 值為 $0.1966$，調整後為 $0.1966 \times 3 = 0.5899$。**不拒絕** $H_0$。

**b.** $H_0: \mu_1 = \mu_3$。$\ t = \dfrac{72 - 52}{\sqrt{56 \left( \frac{1}{4} + \frac{1}{3} \right)}} = \dfrac{20}{5.715} = 3.499$

P 值為 $0.0067$，調整後為 $0.0067 \times 3 = 0.0202$。由於 $0.0202 < 0.05$，**拒絕** $H_0$。

**c.** $H_0: \mu_2 = \mu_3$。$\ t = \dfrac{65 - 52}{\sqrt{56 \left( \frac{1}{5} + \frac{1}{3} \right)}} = \dfrac{13}{5.465} = 2.379$

P 值為 $0.0413$，調整後為 $0.0413 \times 3 = 0.1239$，並未小於 $\alpha = 0.05$。**不拒絕** $H_0$。
:::

---

## 範例 12-5

:::{.callout-tip}
## 解題

**以 R 進行相同的檢定**

```{r e12-5-1, echo=T, warning=FALSE, out.width="80%", fig.align='center'}
bonferroni_t <- function(i, j) {
  mean_gap <- format_stats$mean[i] - format_stats$mean[j]
  mean_gap / sqrt(within_var * (1 / format_stats$n[i] + 1 / format_stats$n[j]))
}

t_values <- c(bonferroni_t(1, 2), bonferroni_t(1, 3), bonferroni_t(2, 3))
p_values <- 2 * pt(-abs(t_values), df = 9)

data.frame(
  comparison = c("MRT vs Campus", "MRT vs Suburban", "Campus vs Suburban"),
  t          = round(t_values, 3),
  p_single   = round(p_values, 4),
  p_adjusted = round(pmin(1, 3 * p_values), 4)
) |>
  knitr::kable(align = "c")
```
:::

---

## 範例 12-5

:::{.callout-tip}
## 解題

**使用 `pairwise.t.test`**

```{r e12-5-2, echo=T, warning=FALSE, out.width="80%", fig.align='center'}
pairwise.t.test(revenue$daily_revenue, revenue$store_format,
                p.adjust.method = "bonferroni")
```

調整後的 P 值為 0.59、0.02 與 0.12，與手算得到的決策相同。

此處使用 P 值，是因為調整後的 $\alpha$ 為 $0.05 \div 3 = 0.017$，而自由度 9、$\alpha = 0.017$ 的臨界 $t$ 值無法直接從附表 A-5 查得。
:::

---

## 應該使用哪一種檢定？

:::{.callout-important}
## 三種檢定的取捨

- **Scheffé 檢定**最一般化。樣本數不同時也可使用，而且能比較例如 $\bar{X}_1$ 與 $\bar{X}_2$ 的平均和 $\bar{X}_3$ 之間的差異。
- **Tukey 檢定**在兩兩比較平均數時比 Scheffé 檢定更有檢定力，但要求各組樣本數相等。
- 兩兩比較的**經驗法則**：**樣本數相等時用 Tukey 檢定**，**樣本數不等時用 Scheffé 檢定**。本書遵循這項法則。
- 由於臨界值的調整方式不同，且當檢定統計量接近臨界值時，三種檢定的結果可能不一致。統計學家對於該用哪一種檢定並無共識；應採用該研究所屬學術領域慣用的檢定。
:::

在範例 12-3 與範例 12-5 中，Scheffé 檢定與 Bonferroni 檢定都找出 $\mu_1$ 與 $\mu_3$ 之間的差異。

# 第12-3節：二因子變異數分析 {background-color="#2c4a6e"}

## 二因子變異數分析

:::{.callout-note}
## 二因子 ANOVA

**二因子 ANOVA** 是單因子變異數分析的延伸，涉及**兩個自變數**。這些自變數也稱為**因子**。

:::

在使用二因子變異數分析的研究中，研究者可以檢定兩個自變數（因子）對一個依變數的效果；此外，還可以檢定兩個變數的**交互作用效果**。

二因子變異數分析相當複雜，這裡僅作簡要介紹。

---

## 處理組

假設研究者想檢定兩種植物營養劑（$A_1$、$A_2$）與兩種土壤（I、II）對植物生長的影響，其他因素如水分、溫度與日照皆保持固定。於是設置四組植物（圖 12-4）。

:::{.callout-note}
## 圖 12-4 — 營養劑與土壤實驗的處理組

| Plant food | Soil type I | Soil type II |
|------------|-------------|--------------|
| $A_1$ | 第1組：營養劑 $A_1$、土壤 I | 第2組：營養劑 $A_1$、土壤 II |
| $A_2$ | 第3組：營養劑 $A_2$、土壤 I | 第4組：營養劑 $A_2$、土壤 II |

二因子 ANOVA 中的各組稱為**處理組**。植物隨機分派到各組。這樣的設計稱為 $2 \times 2$ 設計，因為每個變數都有兩個**水準**，也就是兩種不同的處理。
:::

---

## 其他二因子設計

:::{.callout-note}
## 圖 12-5 — 幾種二因子 ANOVA 設計

| Design | Rows (variable A) | Columns (variable B) |
|--------|-------------------|----------------------|
| $3 \times 2$ | 3 個水準 | 2 個水準 |
| $3 \times 3$ | 3 個水準 | 3 個水準 |
| $4 \times 3$ | 4 個水準 | 3 個水準 |

依兩個變數水準數的不同，二因子 ANOVA 有許多不同的設計。
:::

二因子 ANOVA 讓研究者能在**單一實驗**中同時檢定營養劑與土壤的效果，而不必分別做「只看營養劑」與「只看土壤」兩個實驗。

---

## 主效果與交互作用

:::{.callout-note}
## 主效果

**某因子的效果**是指改變該因子的水準或類型時，反應變數所產生的變化。兩個自變數的這兩種效果稱為**主效果**。
:::

:::{.callout-note}
## 交互作用效果

**交互作用效果**代表兩個因子在各自單獨效果之外所產生的聯合效果——也就是說，不同類型的營養劑在不同土壤中對植物生長的影響並不相同。

當交互作用效果達到統計顯著時，研究者**不應**在未考慮交互作用效果的情況下，單獨解讀個別因子的效果。
:::

---

## 三組假設

二因子 ANOVA 設計有數個虛無假設：每個自變數一個，交互作用一個。以營養劑與土壤的問題為例：

:::{.callout-note}
## 假設

**1. 營養劑（因子 A）。**

$H_0$：使用不同營養劑所種植物的平均高度沒有差異。

$H_1$：使用不同營養劑所種植物的平均高度有差異。

**2. 土壤（因子 B）。**

$H_0$：在不同土壤中所種植物的平均高度沒有差異。

$H_1$：在不同土壤中所種植物的平均高度有差異。

**3. 交互作用。**

$H_0$：所用營養劑的類型與土壤的類型，對植物生長沒有交互作用效果。

$H_1$：營養劑類型與土壤類型對植物生長有交互作用效果。
:::

---

## 表 12-5：二因子 ANOVA 摘要表

與單因子 ANOVA 一樣，二因子 ANOVA 也會計算組間變異數估計值與組內變異數估計值，並對每個自變數與交互作用各進行一次 $F$ 檢定。

:::{.callout-important}
## 表 12-5 — ANOVA 摘要表

| Source | Sum of squares | d.f. | Mean square | F |
|--------|----------------|------|-------------|---|
| Row factor A | $SS_A$ | $a-1$ | $MS_A$ | $F_A$ |
| Column factor B | $SS_B$ | $b-1$ | $MS_B$ | $F_B$ |
| Interaction $A \times B$ | $SS_{A \times B}$ | $(a-1)(b-1)$ | $MS_{A \times B}$ | $F_{A \times B}$ |
| Within (error) | $SS_W$ | $ab(n-1)$ | $MS_W$ | |
| Total | $SS_{\text{Total}}$ | $N-1$ | | |

其中 $a$ 為因子 A 的水準數，$b$ 為因子 B 的水準數，$n$ 為每組的個數。
:::

---

## 二因子 ANOVA 的公式

:::{.callout-important}
## 均方與 $F$ 比值

$$MS_A = \frac{SS_A}{a-1} \qquad F_A = \frac{MS_A}{MS_W}, \quad d.f.N. = a-1, \ d.f.D. = ab(n-1)$$

$$MS_B = \frac{SS_B}{b-1} \qquad F_B = \frac{MS_B}{MS_W}, \quad d.f.N. = b-1, \ d.f.D. = ab(n-1)$$

$$MS_{A \times B} = \frac{SS_{A \times B}}{(a-1)(b-1)} \qquad F_{A \times B} = \frac{MS_{A \times B}}{MS_W}, \quad d.f.N. = (a-1)(b-1), \ d.f.D. = ab(n-1)$$

$$MS_W = \frac{SS_W}{ab(n-1)}$$
:::

---

## 二因子 ANOVA 的假設條件

:::{.callout-important}
## 假設條件

1. 抽取樣本的母體必須服從常態分配或近似常態分配。
2. 各樣本必須相互獨立。
3. 抽取樣本的各母體變異數必須相等。
4. **各組的樣本數必須相等。**
:::

這些假設與單因子 ANOVA 相同，**只有樣本數這一項例外**——二因子 ANOVA 要求各組樣本數相等。二因子變異數分析同樣依循五個步驟的假設檢定程序。

平方和的計算過程相當冗長，因此範例 12-6 省略計算細節，只呈現二因子 ANOVA 摘要表。

---

## 範例 12-6 {#example-12-6}

:::{.callout-warning}
## 揀貨效率：揀貨方式與班別

桃園某物流中心的營運主管想知道，揀貨方式與班別是否會影響揀貨效率。揀貨方式有手持掃描器與語音揀貨兩種，班別有日班與夜班兩種，每一種組合各安排 2 名揀貨員，合計 8 名，並記錄每小時揀取的箱數如下。請以二因子變異數分析判斷是否存在交互作用效果、揀貨方式的效果，以及班別的效果。使用 $\alpha = 0.05$。

```
Method        Day shift   Night shift
Scanner          26.6         29.7
                 25.4         28.3
Voice            33.1         25.7
                 31.9         24.3
```

*（模擬資料）*
:::

---

## 範例 12-6

:::{.callout-tip}
## 解題

**表 12-6 — 範例 12-6 的 ANOVA 摘要表**

| Source | Sum of squares | d.f. | Mean square | F |
|--------|----------------|------|-------------|---|
| Method (A) | 3.125 | | | |
| Shift (B) | 10.125 | | | |
| Interaction ($A \times B$) | 55.125 | | | |
| Within (error) | 3.400 | | | |
| Total | 71.775 | | | |

**步驟 1.** 陳述假設。

*揀貨方式。* $H_0$：兩種揀貨方式的平均揀貨效率沒有差異。$H_1$：有差異。

*班別。* $H_0$：日班與夜班的平均揀貨效率沒有差異。$H_1$：有差異。

*交互作用。* $H_0$：揀貨方式與班別對揀貨效率沒有交互作用效果。$H_1$：有交互作用效果。
:::

---

## 範例 12-6

:::{.callout-tip}
## 解題

**步驟 2 — 求各 $F$ 檢定的臨界值**

兩個因子各有兩個水準，故 $a = 2$、$b = 2$、$n = 2$。

$$\text{Factor A: } d.f.N. = a-1 = 1 \qquad \text{Factor B: } d.f.N. = b-1 = 1$$
$$\text{Interaction: } d.f.N. = (a-1)(b-1) = 1 \qquad \text{Within (error): } d.f.D. = ab(n-1) = 2 \cdot 2(2-1) = 4$$

在 $\alpha = 0.05$、$d.f.N. = 1$、$d.f.D. = 4$ 下，三個臨界值皆為 **7.71**。

```{r e12-6-1, echo=T, warning=FALSE, out.width="80%", fig.align='center'}
round(qf(0.95, df1 = 1, df2 = 4), 2)   # Table A-7 gives 7.71
```

*註.* 若兩個因子的水準數不同，三個臨界值就不會相同。例如因子 A 有 3 個水準、因子 B 有 4 個水準、每組 2 個受試者時，$d.f.N.$ 分別為 $2$、$3$、$6$，而 $d.f.D. = 3 \cdot 4(2-1) = 12$。
:::

---

## 範例 12-6

:::{.callout-tip}
## 解題

**步驟 3 — 完成摘要表**

$$MS_A = \frac{3.125}{2-1} = 3.125 \qquad MS_B = \frac{10.125}{2-1} = 10.125$$
$$MS_{A \times B} = \frac{55.125}{(2-1)(2-1)} = 55.125 \qquad MS_W = \frac{3.400}{4} = 0.850$$

$$F_A = \frac{3.125}{0.850} = 3.676 \qquad F_B = \frac{10.125}{0.850} = 11.912 \qquad F_{A \times B} = \frac{55.125}{0.850} = 64.853$$
:::

---

## 範例 12-6

:::{.callout-tip}
## 解題

**表 12-7 — 範例 12-6 的 ANOVA 摘要表**

| Source | Sum of squares | d.f. | Mean square | F |
|--------|----------------|------|-------------|---|
| Method (A) | 3.125 | 1 | 3.125 | 3.676 |
| Shift (B) | 10.125 | 1 | 10.125 | 11.912 |
| Interaction ($A \times B$) | 55.125 | 1 | 55.125 | 64.853 |
| Within (error) | 3.400 | 4 | 0.850 | |
| Total | 71.775 | 7 | | |

**步驟 4.** 作出決策。由於 $F_B = 11.912$ 與 $F_{A \times B} = 64.853$ 都大於臨界值 7.71，班別與交互作用的虛無假設應予拒絕；$F_A = 3.676$ 小於 7.71，故揀貨方式的虛無假設不予拒絕。由於交互作用效果具有統計顯著性，**在進一步研究之前不應對班別效果作出結論**。

**步驟 5.** 總結結果。由於交互作用的虛無假設被拒絕，可以下結論：揀貨方式與班別的組合確實會影響揀貨效率。
:::

---

## 範例 12-6

:::{.callout-tip}
## 解題

**以 R 進行相同的分析**

```{r e12-6-2, echo=T, warning=FALSE, out.width="80%", fig.align='center'}
picking <- data.frame(
  cartons_per_hour = c(26.6, 25.4, 29.7, 28.3, 33.1, 31.9, 25.7, 24.3),
  method = factor(rep(c("Scanner", "Voice"), each = 4),
                  levels = c("Scanner", "Voice")),
  shift  = factor(rep(c("Day", "Day", "Night", "Night"), 2),
                  levels = c("Day", "Night"))
)

picking_aov <- aov(cartons_per_hour ~ method * shift, data = picking)
summary(picking_aov)
```
:::

---

## 範例 12-6

:::{.callout-tip}
## 解題

**準備資料** — 各處理組的平均數

每個組平均數都是該處理組中兩名揀貨員的平均值。

```{r e12-6-3, echo=T, warning=FALSE, out.width="80%", fig.align='center'}
cell_means <- picking |>
  group_by(method, shift) |>
  summarise(mean_rate = mean(cartons_per_hour), .groups = "drop")

knitr::kable(cell_means, align = "c", digits = 2)
```
:::

---

## 範例 12-6

:::{.callout-tip}
## 解題

**輸出圖形** — 圖 12-6，各平均數的折線圖

```{r e12-6-4, echo=T, warning=FALSE, out.width="70%", fig.align='center', fig.height=3.2}
ggplot(cell_means, aes(x = shift, y = mean_rate,
                       color = method, group = method)) +
  geom_line(linewidth = 1.2) +
  geom_point(size = 3) +
  labs(title = "範例 12-6 各變數平均數的折線圖",
       x = "班別", y = "平均每小時揀貨箱數", color = "揀貨方式")
```

兩條線**交叉**，因此這是**非順序型**交互作用。
:::

---

## 解讀交互作用

要解讀二因子變異數分析的結果，統計學家建議畫圖：把各組的平均數點出來，分析圖形，再解讀結果。

:::{.callout-important}
## 解讀交互作用圖的規則

| Pattern of the lines | Interaction | How to interpret the main effects |
|----------------------|-------------|-----------------------------------|
| 兩線**交叉**且交互作用 $F$ 顯著 | **非順序型**交互作用（圖 12-6） | **不可**在未考慮交互作用效果的情況下解讀主效果 |
| 兩線**不交叉**也**不平行**，交互作用 $F$ 顯著 | **順序型**交互作用（圖 12-7） | 主效果**可以**各自獨立解讀 |
| 兩線**平行**或近似平行，交互作用 $F$ 不顯著 | **無**交互作用（圖 12-8） | 主效果可以各自獨立解讀 |
:::

若交互作用效果不顯著，主效果可以各自獨立解讀；但若交互作用效果顯著，解讀主效果時必須格外謹慎，甚至根本不應單獨解讀。

---

## 交互作用圖形樣態（R 示範）

**準備資料** — 圖 12-6、12-7 與 12-8 的三種樣態

```{r s12-3-1, echo=T, warning=FALSE, out.width="80%", fig.align='center'}
patterns <- data.frame(
  pattern = rep(c("Disordinal (Fig. 12-6)",
                  "Ordinal (Fig. 12-7)",
                  "No interaction (Fig. 12-8)"), each = 4),
  method  = rep(rep(c("Scanner", "Voice"), each = 2), 3),
  shift   = rep(c("Day", "Night"), 6),
  mean_rate = c(26.0, 29.0, 32.5, 25.0,
                26.0, 29.0, 30.0, 31.5,
                26.0, 29.0, 30.0, 33.0)
) |>
  mutate(pattern = factor(pattern, levels = unique(pattern)),
         shift   = factor(shift, levels = c("Day", "Night")))
```

---

## 交互作用圖形樣態（R 示範）

**輸出圖形**

```{r s12-3-2, echo=T, warning=FALSE, out.width="90%", fig.align='center', fig.height=3.4}
ggplot(patterns, aes(x = shift, y = mean_rate, color = method, group = method)) +
  geom_line(linewidth = 1.1) +
  geom_point(size = 2.5) +
  facet_wrap(~ pattern) +
  labs(title = "交叉、順序與平行三種樣態",
       x = "班別", y = "平均每小時揀貨箱數", color = "揀貨方式")
```

---

## 超越 $2 \times 2$ 設計

:::{.callout-warning}
## 注意

範例 12-6 是 $2 \times 2$ 的二因子變異數分析，因為每個自變數都只有兩個水準。對於 $3 \times 2$ 或 $4 \times 3$ 等其他設計，結果的解讀會相當複雜。雖然也有類似單因子 ANOVA 的 Tukey 與 Scheffé 等方法可用來分析細格平均數，但這些方法**已超出本書範圍**。其他許多設計，例如三因子設計與重複量數設計，同樣超出本書範圍。
:::

## 重要名詞

:::{.callout-important}
## 第12章重要名詞

變異數分析（ANOVA）· 變異數分析摘要表 · 組間變異數 · Bonferroni 檢定 · 非順序型交互作用 · 因子 · 交互作用效果 · 水準 · 主效果 · 均方 · 單因子 ANOVA · 順序型交互作用 · Scheffé 檢定 · 組間平方和 · 組內平方和 · 處理組 · Tukey 檢定 · 二因子 ANOVA · 組內變異數
:::

## 重要公式

:::{.callout-important}
## ANOVA 檢定的公式

$$\bar{X}_{GM} = \frac{\sum X}{N} \qquad F = \frac{s_B^2}{s_W^2}$$

$$s_B^2 = \frac{\sum n_i (\bar{X}_i - \bar{X}_{GM})^2}{k-1} \qquad s_W^2 = \frac{\sum (n_i - 1)s_i^2}{\sum (n_i - 1)}$$

$$d.f.N. = k - 1 \qquad d.f.D. = N - k \qquad N = n_1 + n_2 + \cdots + n_k$$
:::

---

## 重要公式

:::{.callout-important}
## Scheffé、Tukey 與 Bonferroni 檢定的公式

$$F_S = \frac{(\bar{X}_i - \bar{X}_j)^2}{s_W^2 \left[ (1/n_i) + (1/n_j) \right]} \qquad \text{and} \qquad F' = (k-1)(C.V.)$$

$$q = \frac{\bar{X}_i - \bar{X}_j}{\sqrt{s_W^2 / n}}, \qquad d.f.N. = k \ \text{ and } \ d.f.D. = \text{degrees of freedom for } s_W^2$$

$$t = \frac{\bar{X}_i - \bar{X}_j}{\sqrt{s_W^2 \left( \dfrac{1}{n_i} + \dfrac{1}{n_j} \right)}} \qquad \text{with } d.f. = N - k$$
:::

---

## 重要公式

:::{.callout-important}
## 二因子 ANOVA 的公式

$$MS_A = \frac{SS_A}{a-1} \qquad F_A = \frac{MS_A}{MS_W} \qquad d.f.N. = a-1, \ d.f.D. = ab(n-1)$$

$$MS_B = \frac{SS_B}{b-1} \qquad F_B = \frac{MS_B}{MS_W} \qquad d.f.N. = b-1, \ d.f.D. = ab(n-1)$$

$$MS_{A \times B} = \frac{SS_{A \times B}}{(a-1)(b-1)} \qquad F_{A \times B} = \frac{MS_{A \times B}}{MS_W} \qquad d.f.N. = (a-1)(b-1)$$

$$MS_W = \frac{SS_W}{ab(n-1)}$$
:::

## 重點整理

1. $F$ 檢定可以比較**三個或三個以上的平均數**，這項技術稱為**變異數分析（ANOVA）**。不使用多次 $t$ 檢定的理由是：它會忽略其他平均數、使第一型錯誤率膨脹，而且檢定次數會急速增加。
2. ANOVA 使用母體變異數的兩個估計值：**組間變異數** $s_B^2$（各樣本平均數的變異數）與**組內變異數** $s_W^2$（全部數值的整體變異數）。檢定統計量為 $F = s_B^2 / s_W^2$，其中 $d.f.N. = k-1$、$d.f.D. = N-k$，且永遠是右尾檢定。
3. 各平均數沒有顯著差異時，兩個估計值大致相等，$F$ 接近 1；有差異時，$s_B^2$ 會大得多，$F$ 隨之顯著。

## 重點整理

4. $F$ 顯著只說明**至少有一個平均數不同**；要找出差異所在，須用 **Scheffé**、**Tukey** 或 **Bonferroni** 檢定。樣本數相等時用 Tukey，不等時用 Scheffé；Scheffé 的臨界值為 $F' = (k-1)(C.V.)$，Bonferroni 則把 P 值乘以 $_kC_2$。
5. **二因子 ANOVA** 檢定**兩個自變數**及其**交互作用**對一個依變數的效果，並要求各組樣本數相等。
6. 若交互作用顯著且交互作用圖中兩線**交叉**，即為**非順序型**交互作用，此時不可單獨解讀主效果；若兩線不交叉，即為**順序型**交互作用，主效果可以各自獨立解讀；兩線**平行**則代表沒有交互作用。

## Acknowledgement

-   **Copyright notice.** These teaching materials follow the organization and terminology of **Bluman, A. G. (2023). Elementary statistics: A step by step approach (11th ed.). McGraw Hill**. All rights in the original work are reserved by its authors and publishers.

-   **Original examples.** Every worked example, data set, and R script in these slides was written for this course. The data are hypothetical unless stated otherwise.

-   **Non-commercial use only.** These materials are strictly intended for educational purposes and must not be used for commercial gain or profit.

-   **Proper attribution.** Any reproduction, distribution, or use of these materials must provide proper attribution to the original source.
