---
title: "統計學"
subtitle: "第12章：變異數分析"
author: "劉昱佑"
institute: "實踐大學"
date: "`r Sys.Date()`"
format:
  revealjs:
    html-math-method: katex
smaller: true
theme: serif
footer: "Elementary Statistics: A Step by Step Approach"
logo: "logo.svg"
editor: source
slide-number: true
scrollable: false
transition: "none"
menu:
  useTextContentForMissingTitles: false
  hideMissingTitles: true
  side: 'left'
  titleSelector: 'h1'
title-slide-attributes:
  data-notes: ""
include-after-body:
  text: |
    <script>
    Reveal.on('ready', function() {
      var title = Reveal.getSlides()[0];
      if (title) {
        title.insertAdjacentHTML('beforeend',
          '<p style="font-size:0.5em; margin-top:1.5em;">' +
          '<a href="ch12.html"  style="color:#555;">[English Version]</a>' +
          '</p>');
      }
    });
    </script>
---

```{r setup, include=FALSE}
library(tidyverse)
library(ggplot2)
library(showtext)

# 中文字型（從 Google Fonts 載入）
font_add_google("Noto Sans TC", "noto")
showtext_auto()

# ggplot 全域主題：置中 + 中文字型
theme_set(
  theme_minimal(base_family = "noto") +
  theme(plot.title    = element_text(hjust = 0.5),
        plot.subtitle = element_text(hjust = 0.5))
)

# 全域 chunk 設定
knitr::opts_chunk$set(fig.align = "center")
```

## 章節概觀

::: {.callout-note}
## 為何要用 ANOVA？
比較**三個或三個以上組別平均數**時，使用多次 t 檢定會有問題：

- 每增加一次比較，就會使第一型錯誤率膨脹
- 有 $k$ 個組別，需要 $\binom{k}{2}$ 次兩兩比較
- **F 檢定**在單次檢定中同時比較所有平均數
:::

**涵蓋主題：**

- **第12-1節：** 單因子變異數分析（One-Way ANOVA）
- **第12-2節：** 事後檢定 — Scheffé 法與 Tukey 法
- **第12-3節：** 二因子變異數分析（Two-Way ANOVA）

---

## 歷史背景

::: {.callout-note}
## ANOVA 的起源
變異數分析方法由 **R. A. Fisher** 在1920年代初期發展出來。

ANOVA 利用**變異數**對**平均數**進行推論 — 故得名「變異數分析」。
:::

---

# 第12-1節：單因子變異數分析 {background-color="#2c4a6e"}

## 為何不使用多次 t 檢定？

::: {.callout-important}
## 避免多次 t 檢定的三個原因
1. **忽略其他組：** 每次兩兩比較都忽略了剩餘的組別
2. **第一型錯誤率膨脹：** 比較次數越多，誤判顯著的機率越高
3. **檢定次數暴增：** 3個平均數 → 3次；5個平均數 → 10次；10個平均數 → 45次
:::

**F 檢定**同時比較所有平均數，解決上述三個問題。

---

## 單因子 ANOVA 的假設

::: {.callout-important}
## 假設條件
1. 每個母體必須**服從常態分配或近似常態分配**
2. 所有樣本必須**相互獨立**
3. **所有母體的變異數**必須相等（變異數同質性）
:::

---

## ANOVA 的邏輯

::: {.callout-note}
## 兩種變異數估計量
| 估計量 | 衡量什麼 |
|--------|---------|
| **組間變異數** ($s_B^2$) | 樣本平均數之間的變異 |
| **組內變異數** ($s_W^2$) | 每組內部的變異（合併） |

- 若 $H_0$ 為**真**：$s_B^2 \approx s_W^2$，因此 $F \approx 1$
- 若 $H_0$ 為**假**：$s_B^2 \gg s_W^2$，因此 $F \gg 1$
:::

$$F = \frac{s_B^2}{s_W^2}$$

比較平均數的 F 檢定永遠是**右尾**。

---

## 假設與自由度

::: {.callout-note}
## ANOVA 假設
$$H_0: \mu_1 = \mu_2 = \cdots = \mu_k$$
$$H_1: \text{至少有一個平均數與其他不同}$$
:::

::: {.callout-note}
## 自由度
$$d.f.N. = k - 1 \qquad d.f.D. = N - k$$

其中 $k$ = 組數，$N = n_1 + n_2 + \cdots + n_k$
:::

---

## ANOVA 計算公式

::: {.callout-note}
## 逐步計算程序
**步驟一：** 求每個樣本的平均數和變異數：$(\bar{X}_1, s_1^2), \ldots, (\bar{X}_k, s_k^2)$

**步驟二：** 總平均數：$\bar{X}_{GM} = \dfrac{\sum X}{N}$

**步驟三：** 組間變異數：$s_B^2 = \dfrac{\sum n_i(\bar{X}_i - \bar{X}_{GM})^2}{k-1}$

**步驟四：** 組內變異數：$s_W^2 = \dfrac{\sum (n_i - 1)s_i^2}{\sum (n_i - 1)}$

**步驟五：** $F = \dfrac{s_B^2}{s_W^2}$
:::

---

## ANOVA 摘要表

::: {.callout-note}
## 標準摘要表格式
| 來源 | SS | 自由度 | MS | F |
|------|-----|--------|-----|---|
| 組間（處理） | SSB | $k-1$ | MSB = SSB/$(k-1)$ | MSB/MSW |
| 組內（誤差） | SSW | $N-k$ | MSW = SSW/$(N-k)$ | |
| 總計 | SST | $N-1$ | | |

其中：
- $SSB = \sum n_i(\bar{X}_i - \bar{X}_{GM})^2$
- $SSW = \sum (n_i - 1)s_i^2$
:::

---

## 範例 12-1：降低血壓（第一部分）

::: {.callout-tip}
## 問題
研究者測試三種降低血壓的技術：**藥物**、**運動**和**飲食**。4週後記錄血壓降低量。在 $\alpha = 0.05$ 下，檢定各組平均數無差異的主張。

| 藥物 | 運動 | 飲食 |
|------|------|------|
| 10 | 6 | 5 |
| 12 | 8 | 9 |
| 9 | 3 | 12 |
| 15 | 0 | 8 |
| 13 | 2 | 4 |
| $\bar{X}_1=11.8$ | $\bar{X}_2=3.8$ | $\bar{X}_3=7.6$ |
| $s_1^2=5.7$ | $s_2^2=10.2$ | $s_3^2=10.3$ |
:::

---

## 範例 12-1：數學解法

::: {.callout-tip}
## 逐步解答

**步驟一：** $H_0: \mu_1 = \mu_2 = \mu_3$（主張）；$H_1:$ 至少有一個平均數不同

**步驟二：** $k=3$，$N=15$；$d.f.N.=2$，$d.f.D.=12$ → 臨界值：**3.89**

**步驟三a：** 各組平均數和變異數如上所示

**步驟三b：** 總平均數：$\bar{X}_{GM} = \dfrac{116}{15} = 7.73$

**步驟三c：** 組間變異數：
$$s_B^2 = \frac{5(11.8-7.73)^2 + 5(3.8-7.73)^2 + 5(7.6-7.73)^2}{3-1} = \frac{160.13}{2} = 80.07$$

**步驟三d：** 組內變異數：
$$s_W^2 = \frac{4(5.7) + 4(10.2) + 4(10.3)}{4+4+4} = \frac{104.80}{12} = 8.73$$

**步驟三e：** $F = \dfrac{80.07}{8.73} = 9.17$

**步驟四：** $9.17 > 3.89$ → **拒絕** $H_0$

**步驟五：** 有足夠的證據得出至少有一個平均數與其他不同的結論。
:::

---

## 範例 12-1：ANOVA 摘要表

| 來源 | SS | 自由度 | MS | F |
|------|-----|--------|-----|---|
| 組間 | 160.13 | 2 | 80.07 | **9.17** |
| 組內（誤差） | 104.80 | 12 | 8.73 | |
| **總計** | **264.93** | **14** | | |

$\alpha=0.05$ 時的臨界值：**3.89**

由於 $F = 9.17 > 3.89$，我們**拒絕** $H_0$。

---

## 範例 12-1：R 解法

```{r ex12-1, echo=T, warning=FALSE}
medication <- c(10, 12, 9, 15, 13)
exercise   <- c(6, 8, 3, 0, 2)
diet       <- c(5, 9, 12, 8, 4)

bp_data <- data.frame(
  reduction = c(medication, exercise, diet),
  group = rep(c("Medication","Exercise","Diet"), each = 5)
)

result <- aov(reduction ~ group, data = bp_data)
summary(result)
```

---

## 範例 12-1：視覺化

```{r ex12-1-plot, echo=T, warning=FALSE}
ggplot(bp_data, aes(x = group, y = reduction, fill = group)) +
  geom_boxplot(alpha = 0.7) +
  geom_jitter(width = 0.1, size = 2) +
  labs(title = "各治療方式的血壓降低量",
       x = "治療組別", y = "降低量（毫米汞柱）") +
  theme(legend.position = "none")
```

---

## 範例 12-2：收費站交流道員工數（第一部分）

::: {.callout-tip}
## 問題
州政府官員想了解三條賓夕法尼亞州收費公路各交流道的員工數是否有顯著差異。在 $\alpha = 0.05$ 下，檢定此主張。

| PA 高速公路 | 格林斯堡支線 | 比弗谷 |
|------------|------------|--------|
| 7 | 10 | 1 |
| 14 | 1 | 12 |
| 32 | 1 | 1 |
| 19 | 0 | 9 |
| 10 | 11 | 1 |
| 11 | 1 | 11 |
| $\bar{X}_1=15.5$ | $\bar{X}_2=4.0$ | $\bar{X}_3=5.8$ |
| $s_1^2=81.9$ | $s_2^2=25.6$ | $s_3^2=29.0$ |
:::

---

## 範例 12-2：數學解法

::: {.callout-tip}
## 解答

**步驟一：** $H_0: \mu_1 = \mu_2 = \mu_3$；$H_1:$ 至少有一個平均數不同（主張）

**步驟二：** $k=3$，$N=18$；$d.f.N.=2$，$d.f.D.=15$ → 臨界值：**3.68**

**步驟三b：** $\bar{X}_{GM} = \dfrac{152}{18} = 8.4$

**步驟三c：** $s_B^2 = \dfrac{6(15.5-8.4)^2 + 6(4.0-8.4)^2 + 6(5.8-8.4)^2}{2} = \dfrac{459.18}{2} = 229.59$

**步驟三d：** $s_W^2 = \dfrac{5(81.9) + 5(25.6) + 5(29.0)}{15} = \dfrac{682.5}{15} = 45.5$

**步驟三e：** $F = \dfrac{229.59}{45.5} = 5.05$

**步驟四：** $5.05 > 3.68$ → **拒絕** $H_0$

**步驟五：** 有足夠的證據得出至少有一個交流道的平均員工數與其他不同的結論。
:::

---

## 範例 12-2：ANOVA 摘要表

| 來源 | SS | 自由度 | MS | F |
|------|-----|--------|-----|---|
| 組間 | 459.18 | 2 | 229.59 | **5.05** |
| 組內（誤差） | 682.50 | 15 | 45.50 | |
| **總計** | **1141.68** | **17** | | |

**P 值：** $0.01 < P < 0.025$（查 F 表）；計算機：$P = 0.021$

由於 $F = 5.05 > 3.68$，我們**拒絕** $H_0$。

---

## 範例 12-2：R 解法

```{r ex12-2, echo=T, warning=FALSE}
pa_turnpike  <- c(7, 14, 32, 19, 10, 11)
greensburg   <- c(10, 1, 1, 0, 11, 1)
beaver       <- c(1, 12, 1, 9, 1, 11)

emp_data <- data.frame(
  employees = c(pa_turnpike, greensburg, beaver),
  road = rep(c("PA Turnpike","Greensburg","Beaver Valley"), each = 6)
)

result2 <- aov(employees ~ road, data = emp_data)
summary(result2)
```

---

## 範例 12-2：視覺化

```{r ex12-2-plot, echo=T, warning=FALSE}
ggplot(emp_data, aes(x = road, y = employees, fill = road)) +
  geom_boxplot(alpha = 0.7) +
  geom_jitter(width = 0.1, size = 2) +
  labs(title = "各收費公路交流道的員工數",
       x = "收費公路", y = "員工數") +
  theme(legend.position = "none")
```

---

# 第12-2節：Scheffé 檢定與 Tukey 檢定 {background-color="#2c4a6e"}

## 事後檢定：概觀

::: {.callout-note}
## 為何需要事後檢定？
當 F 檢定拒絕 $H_0$ 時，我們知道**至少有一個平均數不同**，但不知道是**哪幾個**不同。

事後檢定在 ANOVA 之後進行所有的兩兩比較：

| 檢定 | 最適用時機 |
|------|----------|
| **Scheffé** | 樣本數不等時；最保守 |
| **Tukey** | 樣本數相等時；兩兩比較更有效力 |

**一般原則：** 當 $n_i = n_j$ 時用 Tukey；當樣本數不等時用 Scheffé。
:::

---

## Scheffé 檢定

::: {.callout-note}
## Scheffé 檢定公式
$$F_S = \frac{(\bar{X}_i - \bar{X}_j)^2}{s_W^2\left(\dfrac{1}{n_i} + \dfrac{1}{n_j}\right)}$$

**Scheffé 的臨界值：**
$$F' = (k-1) \times C.V._{\text{ANOVA}}$$

若 $F_S > F'$，則拒絕該對的 $H_0$。
:::

---

## 範例 12-3：血壓資料的 Scheffé 檢定

::: {.callout-tip}
## 問題
使用 Scheffé 檢定，判斷範例 12-1 中哪些平均數對在 $\alpha = 0.05$ 下有顯著差異。

已知：$\bar{X}_1=11.8$，$\bar{X}_2=3.8$，$\bar{X}_3=7.6$，$s_W^2=8.73$，各組 $n_i=5$。
:::

---

## 範例 12-3：數學解法

::: {.callout-tip}
## Scheffé 檢定計算

**臨界值：** $F' = (k-1)(C.V.) = (3-1)(3.89) = 7.78$

**a.** $\bar{X}_1$ vs $\bar{X}_2$：
$$F_S = \frac{(11.8 - 3.8)^2}{8.73(1/5 + 1/5)} = \frac{64}{3.492} = 18.33 \quad \checkmark > 7.78$$

**b.** $\bar{X}_2$ vs $\bar{X}_3$：
$$F_S = \frac{(3.8 - 7.6)^2}{8.73(1/5 + 1/5)} = \frac{14.44}{3.492} = 4.14 \quad \text{不顯著}$$

**c.** $\bar{X}_1$ vs $\bar{X}_3$：
$$F_S = \frac{(11.8 - 7.6)^2}{8.73(1/5 + 1/5)} = \frac{17.64}{3.492} = 5.05 \quad \text{不顯著}$$

**結論：** 只有**藥物 vs. 運動**（$\bar{X}_1$ vs $\bar{X}_2$）有顯著差異。
:::

---

## 範例 12-3：R 解法

```{r ex12-3, echo=T, warning=FALSE}
# 使用 agricolae 套件的 Scheffé 檢定（或手動計算）
# 手動 Scheffe 檢定
scheffe_fs <- function(x1_bar, x2_bar, sw2, n1, n2) {
  (x1_bar - x2_bar)^2 / (sw2 * (1/n1 + 1/n2))
}

sw2 <- 8.73
cv_scheffe <- (3 - 1) * 3.89  # F' = 7.78

cat("Critical value F' =", cv_scheffe, "\n\n")

pairs <- list(
  c("Medication vs Exercise", 11.8, 3.8),
  c("Exercise vs Diet",       3.8,  7.6),
  c("Medication vs Diet",     11.8, 7.6)
)

for (p in pairs) {
  fs <- scheffe_fs(as.numeric(p[2]), as.numeric(p[3]), sw2, 5, 5)
  sig <- ifelse(fs > cv_scheffe, "SIGNIFICANT", "not significant")
  cat(p[1], ": Fs =", round(fs, 2), "->", sig, "\n")
}
```

---

## Tukey 檢定

::: {.callout-note}
## Tukey 檢定公式
當**所有樣本數相等**時使用：

$$q = \frac{\bar{X}_i - \bar{X}_j}{\sqrt{s_W^2 / n}}$$

將 $|q|$ 與 **Tukey 表**（表 N）中的臨界值比較：

- 列：$\nu$ = $s_W^2$ 的自由度（= $N - k$）
- 欄：$k$ = 組數

若 $|q| >$ 臨界值，則拒絕該對的 $H_0$。
:::

---

## 範例 12-4：血壓資料的 Tukey 檢定

::: {.callout-tip}
## 問題
使用 Tukey 檢定，判斷範例 12-1 中哪些平均數對在 $\alpha = 0.05$ 下有顯著差異。

$\bar{X}_1=11.8$，$\bar{X}_2=3.8$，$\bar{X}_3=7.6$，$s_W^2=8.73$，$n=5$
:::

---

## 範例 12-4：數學解法

::: {.callout-tip}
## Tukey 檢定計算

$\sqrt{s_W^2/n} = \sqrt{8.73/5} = \sqrt{1.746} = 1.321$

**臨界值：** $k=3$，$d.f.=12$，$\alpha=0.05$ → $q_{crit} = 3.77$（查 Tukey 表）

**a.** $\bar{X}_1$ vs $\bar{X}_2$：
$$q = \frac{11.8 - 3.8}{1.321} = \frac{8}{1.321} = 6.06 \quad \checkmark > 3.77$$

**b.** $\bar{X}_1$ vs $\bar{X}_3$：
$$q = \frac{11.8 - 7.6}{1.321} = \frac{4.2}{1.321} = 3.18 \quad \text{不顯著}$$

**c.** $\bar{X}_2$ vs $\bar{X}_3$：
$$q = \frac{|3.8 - 7.6|}{1.321} = \frac{3.8}{1.321} = 2.88 \quad \text{不顯著}$$

**結論：** 只有**藥物 vs. 運動**有顯著差異 — 與 Scheffé 結果一致。
:::

---

## 範例 12-4：R 解法

```{r ex12-4, echo=T, warning=FALSE}
# 使用 R 內建函數進行 Tukey HSD 檢定
medication <- c(10, 12, 9, 15, 13)
exercise   <- c(6, 8, 3, 0, 2)
diet       <- c(5, 9, 12, 8, 4)

bp_data <- data.frame(
  reduction = c(medication, exercise, diet),
  group = factor(rep(c("Medication","Exercise","Diet"), each = 5))
)

bp_aov <- aov(reduction ~ group, data = bp_data)
TukeyHSD(bp_aov)
```

---

## 範例 12-4：視覺化

```{r ex12-4-plot, echo=T, warning=FALSE}
tukey_result <- TukeyHSD(bp_aov)
plot(tukey_result, las = 1)
```

---

## Scheffé vs. Tukey：比較

::: {.callout-note}
## 各檢定的適用時機

| 特性 | Scheffé | Tukey |
|------|---------|-------|
| 樣本數 | 不等或相等 | 必須相等 |
| 效力 | 較低（保守） | 兩兩比較較高 |
| 比較類型 | 兩兩比較及組合 | 僅限兩兩比較 |
| 建議 | $n_i$ 不等時 | $n_i$ 相等時 |

**重要提示：** 當 F 檢定拒絕 $H_0$ 時，事後檢定有時可能找不到任何顯著的配對 — 差異可能在於多個平均數的組合，而非單一配對。
:::

---

# 第12-3節：二因子變異數分析 {background-color="#2c4a6e"}

## 二因子 ANOVA 簡介

::: {.callout-note}
## 單因子 ANOVA 的延伸
**單因子 ANOVA：** 一個自變數（因子）

**二因子 ANOVA：** 兩個自變數（因子）

二因子 ANOVA 的優點：
- 在單一實驗中**同時檢定兩個因子**
- 檢定兩個因子之間的**交互作用效果**
- 比兩次單獨的單因子 ANOVA 更有效率
:::

---

## 二因子 ANOVA：設計結構

::: {.callout-note}
## 因子設計術語
- **因子 A** 有 $a$ 個水準
- **因子 B** 有 $b$ 個水準
- 每格有 **$n$** 位受試者（必須相等）
- **受試者總數** = $abn$

**2×2 設計**每個因子各有2個水準 → 4個處理組。

例如：植物肥料類型（A1, A2）× 土壤類型（I, II）→ 4組
:::

---

## 二因子 ANOVA：三個假設

::: {.callout-note}
## 假設
**1. 交互作用效果：**
$$H_0: \text{因子 A 與因子 B 之間無交互作用}$$
$$H_1: \text{A 與 B 之間有交互作用}$$

**2. 因子 A 的主效果：**
$$H_0: \text{A 各水準的平均數無差異}$$
$$H_1: \text{至少有一個 A 的平均數不同}$$

**3. 因子 B 的主效果：**
$$H_0: \text{B 各水準的平均數無差異}$$
$$H_1: \text{至少有一個 B 的平均數不同}$$
:::

---

## 二因子 ANOVA：假設條件

::: {.callout-important}
## 假設條件
1. 母體必須**服從常態分配或近似常態分配**
2. 所有樣本必須**相互獨立**
3. **各組母體變異數**必須相等
4. **各組樣本數必須相等**（每格的 $n$ 相同）
:::

---

## 二因子 ANOVA：摘要表

::: {.callout-note}
## 一般 ANOVA 表
| 來源 | SS | 自由度 | MS | F |
|------|-----|--------|-----|---|
| 因子 A | SSA | $a-1$ | MSA | $F_A = MSA/MSW$ |
| 因子 B | SSB | $b-1$ | MSB | $F_B = MSB/MSW$ |
| 交互作用 A×B | SS(A×B) | $(a-1)(b-1)$ | MS(A×B) | $F_{A \times B} = MS(A \times B)/MSW$ |
| 組內（誤差） | SSW | $ab(n-1)$ | MSW | |
| 總計 | SST | $abn-1$ | | |
:::

---

## 範例 12-5：油耗（第一部分）

::: {.callout-tip}
## 問題
研究者探討**汽油類型**（普通 vs. 高辛烷值）和**汽車類型**（兩輪驅動 vs. 四輪驅動）是否影響油耗（每加侖英里數）。四種組合各測試兩輛車。

|  | 兩輪驅動 | 四輪驅動 |
|--|---------|---------|
| **普通** | 26.7, 25.2 | 28.6, 29.3 |
| **高辛烷值** | 32.3, 32.8 | 26.1, 24.2 |

在 $\alpha = 0.05$ 下進行檢定。
:::

---

## 範例 12-5：建立檢定

::: {.callout-tip}
## 步驟一：假設

**交互作用（A×B）：**
$H_0$：汽油類型與汽車類型之間無交互作用
$H_1$：有交互作用效果

**因子 A（汽油）：**
$H_0$：各汽油類型的平均數無差異
$H_1$：各汽油類型的平均數有差異

**因子 B（汽車）：**
$H_0$：各汽車類型的平均數無差異
$H_1$：各汽車類型的平均數有差異

**步驟二：** $a=2$，$b=2$，$n=2$；所有 F 臨界值的 $d.f.N.=1$，$d.f.D.=ab(n-1)=4$ → $F_{crit} = 7.71$
:::

---

## 範例 12-5：完整 ANOVA 表

::: {.callout-tip}
## 步驟三：計算均方與 F 值

| 來源 | SS | 自由度 | MS | F |
|------|-----|--------|-----|---|
| 汽油 A | 3.920 | 1 | 3.920 | 4.752 |
| 汽車 B | 9.680 | 1 | 9.680 | **11.733** |
| 交互作用 A×B | 54.080 | 1 | 54.080 | **65.552** |
| 組內（誤差） | 3.300 | 4 | 0.825 | |
| **總計** | **70.980** | **7** | | |

所有檢定的臨界值：**7.71**
:::

---

## 範例 12-5：決策與詮釋

::: {.callout-tip}
## 步驟四和五

**汽油 A：** $F_A = 4.752 < 7.71$ → **無法拒絕** $H_0$

**汽車 B：** $F_B = 11.733 > 7.71$ → **拒絕** $H_0$

**交互作用 A×B：** $F_{A \times B} = 65.552 > 7.71$ → **拒絕** $H_0$

**重要：** 由於交互作用**顯著**，汽車類型的主效果**不應**獨立解讀 — 其影響取決於使用哪種汽油。

**結論：** 汽油類型與汽車類型的組合對油耗有顯著影響。
:::

---

## 範例 12-5：格子平均數與交互作用圖

格子平均數視覺化：

|  | 兩輪驅動 | 四輪驅動 |
|--|---------|---------|
| **普通** | 25.95 | 28.95 |
| **高辛烷值** | 32.55 | 25.15 |

```{r ex12-5-plot, echo=T, warning=FALSE}
gas_data <- data.frame(
  mpg  = c(26.7, 25.2, 28.6, 29.3, 32.3, 32.8, 26.1, 24.2),
  gas  = rep(c("Regular","Regular","Regular","Regular",
               "High-octane","High-octane","High-octane","High-octane")),
  auto = rep(c("Two-wheel","Two-wheel","Four-wheel","Four-wheel"), 2)
)

cell_means <- gas_data %>%
  group_by(gas, auto) %>%
  summarise(mean_mpg = mean(mpg), .groups = "drop")

ggplot(cell_means, aes(x = gas, y = mean_mpg, color = auto, group = auto)) +
  geom_line(size = 1.2) +
  geom_point(size = 3) +
  labs(title = "交互作用圖：汽油 × 汽車類型",
       x = "汽油類型", y = "平均油耗（mpg）", color = "汽車類型")
```

---

## 範例 12-5：R 解法

```{r ex12-5-aov, echo=T, warning=FALSE}
gas_data2 <- data.frame(
  mpg  = c(26.7, 25.2, 28.6, 29.3, 32.3, 32.8, 26.1, 24.2),
  gas  = factor(rep(c("Regular","High-octane"), each = 4)),
  auto = factor(rep(c("Two-wheel","Two-wheel","Four-wheel","Four-wheel"), 2))
)

result5 <- aov(mpg ~ gas * auto, data = gas_data2)
summary(result5)
```

---

## 詮釋交互作用效果

::: {.callout-note}
## 交互作用的類型
| 圖形樣式 | 交互作用類型 | 詮釋 |
|---------|------------|------|
| 線條**平行** | 無交互作用 | 可獨立詮釋主效果 |
| 線條**交叉** | **非次序性**交互作用 | 不得獨立詮釋主效果 |
| 線條發散但**不交叉** | 次序性交互作用 | 仍可詮釋主效果 |

**規則：** 當交互作用 F 檢定顯著時：
- 查看交互作用圖
- 若線條交叉 → **非次序性**交互作用 → 僅在考量交互作用的前提下詮釋
- 若線條不交叉 → **次序性**交互作用 → 可詮釋主效果
:::

---

## 第12章 總結

::: {.callout-note}
## 重點摘要

**第12-1節 — 單因子 ANOVA：**
- F 檢定同時比較3個以上的平均數
- $F = s_B^2 / s_W^2$；若 $F > F_{crit}$ 則拒絕 $H_0$（右尾）
- 自由度：$d.f.N. = k-1$，$d.f.D. = N-k$

**第12-2節 — 事後檢定：**
- Scheffé：彈性較高，適用於 $n$ 不等的情況；較保守
- Tukey：在 $n$ 相等時，兩兩比較效力較強

**第12-3節 — 二因子 ANOVA：**
- 同時檢定兩個因子及其交互作用
- 若交互作用顯著，不得獨立詮釋主效果
- 交互作用圖揭示關係的本質
:::

## 版權聲明

-   **版權說明。** 本教學材料改編自 **Bluman, A. G. (2011). Elementary statistics: A step by step approach (8th ed.). McGraw-Hill**。所有版權歸原作者及出版社所有。

-   **僅供非商業使用。** 本材料僅供教育用途，不得用於商業目的或牟利。

-   **適當引用。** 任何複製、散布或使用本材料時，必須適當引用原始來源。
