---
title: "統計學"
subtitle: "第14章：抽樣與模擬"
author: "劉昱佑"
institute: "實踐大學"
date: "`r Sys.Date()`"
language:
  callout-warning-title: "問題"
  callout-tip-title: "解題"
  callout-note-title: "說明"
  callout-important-title: "重點"
format:
  revealjs:
    html-math-method: katex
    smaller: true
    theme: serif
    footer: "Elementary Statistics: A Step by Step Approach"
    logo: "logo.svg"
    editor: source
    slide-number: true
    scrollable: false
    transition: "none"
    menu:
      useTextContentForMissingTitles: false
      hideMissingTitles: true
      side: 'left'
      titleSelector: 'h1'
title-slide-attributes:
  data-notes: ""
include-after-body:
  text: |
    <script>
    Reveal.on('ready', function() {
      var title = Reveal.getSlides()[0];
      if (title) {
        title.insertAdjacentHTML('beforeend',
          '<p style="font-size:0.5em; margin-top:1.5em;">' +
          '<a href="ch14.html"  style="color:#555;">[English version]</a>' +
          '</p>');
      }
    });
    </script>
---

```{r setup, include=FALSE}
library(tidyverse)
library(ggplot2)
library(showtext)

# 中文字型（從 Google Fonts 載入）
font_add_google("Noto Sans TC", "noto")
showtext_auto()

# ggplot 全域主題：置中 + 中文字型
theme_set(
  theme_minimal(base_family = "noto") +
  theme(plot.title    = element_text(hjust = 0.5),
        plot.subtitle = element_text(hjust = 0.5))
)

# 全域 chunk 設定
knitr::opts_chunk$set(fig.align = "center")
```

## 本章概覽

:::{.callout-note}
## 為何研究抽樣與模擬？
當母體規模過大無法完整研究時，研究者依賴**樣本**來推論母體。當真實實驗過於危險、昂貴或耗時時，**模擬**提供了安全且具成本效益的替代方案。

隨機數字是兩種技術的核心引擎。
:::

**本章主題：**

- **14-1：** 常見抽樣技術
- **14-2：** 調查與問卷設計
- **14-3：** 模擬技術與蒙地卡羅法

# 第 14-1 節：常見抽樣技術 {background-color="#2c4a6e"}

## 為何使用樣本？

:::{.callout-note}
## 使用樣本的三個理由
1. **節省時間與金錢** — 研究整個母體通常不切實際
2. **使原本不可能的研究成為可能** — 例如：破壞性測試纜線強度後就沒東西可賣；血液膽固醇分析無法用盡所有血液
3. **允許更深入的研究** — 較小的樣本可進行更詳細的訪談，收集更豐富的資料

**關鍵要求：** 樣本必須是**隨機**的 — 母體中的每個成員都必須有相同的被選機率。隨機樣本是**無偏**的；非隨機樣本是**有偏**的。
:::

## 四種基本抽樣方法

:::{.callout-note}
## 概覽
| 方法 | 核心概念 |
|------|----------|
| **隨機抽樣** | 使用隨機數字選取研究對象 |
| **系統抽樣** | 隨機起點後，每隔 $k$ 個元素選取一個 |
| **分層抽樣** | 分成同質子群體；各層分別抽樣 |
| **集群抽樣** | 選取一個已存在的完整群體作為樣本 |
:::

## 隨機抽樣

:::{.callout-note}
## 隨機抽樣
母體的每個元素均編號，並使用隨機數字選取樣本。

**常見錯誤：**

- 訪問「街頭路人」（涵蓋偏誤）
- 電話投票（自我選擇偏誤）
- 郵件調查（無回應偏誤）

**正確方法：** 使用隨機數字表或電腦產生的隨機數字。
:::

## 範例 14-1 {#example-14-1}

:::{.callout-warning}
## 電視節目採訪 — 隨機樣本

一位電視節目製作人只能採訪 50 州中的 **10 位州長**。請使用隨機數字表，從 50 個州中選取隨機樣本 10 個州。
:::

## 範例 14-1

:::{.callout-tip}
## 解題

**數學解法**

**步驟 1：** 依字母順序將各州編號為 01–50（01 = Alabama，02 = Alaska，…，50 = Wyoming）

**步驟 2：** 使用隨機數字表，從選定位置讀取兩位數字：

選取的數字：**27, 43, 34, 06, 13, 29, 01, 39, 23, 35**

（捨棄大於 50 的數字及重複數字；不放回抽樣）

**步驟 3：** 對應各州：

| 編號 | 州名 | | 編號 | 州名 |
|------|------|-|------|------|
| 27 | 內布拉斯加州 | | 29 | 新罕布夏州 |
| 43 | 德克薩斯州 | | 01 | 阿拉巴馬州 |
| 34 | 北達科塔州 | | 39 | 羅德島州 |
| 06 | 科羅拉多州 | | 23 | 明尼蘇達州 |
| 13 | 伊利諾州 | | 35 | 俄亥俄州 |

:::

## 範例 14-1

:::{.callout-tip}
## 解題

**R 程式**

```{r e14-1-1, echo=T, warning=FALSE, out.width="80%", fig.align='center'}
states <- c("Alabama","Alaska","Arizona","Arkansas","California",
            "Colorado","Connecticut","Delaware","Florida","Georgia",
            "Hawaii","Idaho","Illinois","Indiana","Iowa",
            "Kansas","Kentucky","Louisiana","Maine","Maryland",
            "Massachusetts","Michigan","Minnesota","Mississippi","Missouri",
            "Montana","Nebraska","Nevada","New Hampshire","New Jersey",
            "New Mexico","New York","North Carolina","North Dakota","Ohio",
            "Oklahoma","Oregon","Pennsylvania","Rhode Island","South Carolina",
            "South Dakota","Tennessee","Texas","Utah","Vermont",
            "Virginia","Washington","West Virginia","Wisconsin","Wyoming")
```
:::
---

```{r e14-1-2, echo=T, warning=FALSE, out.width="80%", fig.align='center'}
set.seed(123)
sample_indices <- sample(1:50, size = 10, replace = FALSE)
cat("選取的州編號：", sample_indices, "\n")
cat("選取的州：\n")
for (i in sort(sample_indices)) {
  cat(sprintf("  %02d. %s\n", i, states[i]))
}
```

## 系統抽樣

:::{.callout-note}
## 系統抽樣
1. 將母體所有元素編號
2. 計算間隔 $k = N/n$（母體大小 ÷ 樣本大小）
3. 從 1 到 $k$ 中隨機選取起始點
4. 之後每隔 $k$ 個元素選取一個

**優點：** 操作簡便；不需要完整的隨機數字列表。

**注意：** 避免對具有與間隔 $k$ 相符週期性規律（例如男女交替）的列表使用系統抽樣。
:::

## 範例 14-2 {#example-14-2}

:::{.callout-warning}
## 電視節目採訪 — 系統抽樣

使用相同的 50 州母體，選取 10 個州的**系統樣本**。
:::

## 範例 14-2

:::{.callout-tip}
## 解題

**數學解法**

**步驟 1：** 將各州編號 01–50

**步驟 2：** $k = 50 / 10 = 5$ → 每 5 個州選取一個

**步驟 3：** 隨機起點：**4**（從 1–5 中選取）

**步驟 4：** 從 4 開始每隔 5 個選取：
$$4, 9, 14, 19, 24, 29, 34, 39, 44, 49$$

| 編號 | 州名 | | 編號 | 州名 |
|------|------|-|------|------|
| 04 | 阿肯色州 | | 29 | 新罕布夏州 |
| 09 | 佛羅里達州 | | 34 | 北達科塔州 |
| 14 | 印地安納州 | | 39 | 羅德島州 |
| 19 | 緬因州 | | 44 | 猶他州 |
| 24 | 密西西比州 | | 49 | 威斯康辛州 |

:::

## 範例 14-2

:::{.callout-tip}
## 解題

**R 程式**

```{r e14-2-1, echo=T, warning=FALSE, out.width="80%", fig.align='center'}
N <- 50; n <- 10
k <- N / n  # 間隔 = 5

set.seed(7)
start <- sample(1:k, 1)
cat("隨機起點：", start, "\n")

sys_indices <- seq(start, N, by = k)
cat("選取的州編號：", sys_indices, "\n\n")
cat("選取的州：\n")
for (i in sys_indices) {
  cat(sprintf("  %02d. %s\n", i, states[i]))
}
```
:::

## 分層抽樣

:::{.callout-note}
## 分層抽樣
母體依共同特徵（如性別、年級、地區）劃分為**層**（子群體）。再從**每個層**中分別抽取隨機樣本。

**優點：** 確保每個重要子群體都有代表性。

**缺點：**
- 層數眾多時需耗費大量心力
- 當分組標準複雜或模糊時操作困難

**比例分層：** 各層的樣本大小與該層佔總母體的比例成正比。
:::

## 範例 14-3 {#example-14-3}

:::{.callout-warning}
## 學生的分層樣本

從一個由 20 名學生組成的班級（10 男 10 女；含大一及大二生）中，依性別與年級選取 **8 人的分層樣本**。

**四個層：**

| 第 1 組 | 男性大一生（5 人） | 第 3 組 | 女性大一生（5 人） |
|---------|-------------------|---------|-------------------|
| 第 2 組 | 男性大二生（5 人） | 第 4 組 | 女性大二生（5 人） |
:::

## 範例 14-3

:::{.callout-tip}
## 解題

**數學解法**

**步驟 1：** 劃分為 4 層（男/女 $\times$ 大一/大二）

**步驟 2：** 每層有 5 名成員，各選取 $8/4 = 2$ 人

**步驟 3：** 使用隨機數字，從各組各選 2 人：

| 組別 | 選取者 |
|------|--------|
| 男性大一生 | Peterson, John；Meloski, Gary |
| 男性大二生 | Brown, Danny；Lyons, Larry |
| 女性大一生 | Bear, Theresa；Collins, Carolyn |
| 女性大二生 | Toms, Debbie；Unger, Roberta |

:::

## 範例 14-3

:::{.callout-tip}
## 解題

**R 程式**

```{r e14-3-1, echo=T, warning=FALSE, out.width="80%", fig.align='center'}
students <- data.frame(
  name   = c("Ald P","Brown D","Bear T","Carson S","Collins C",
             "Davis W","Hogan M","Jones L","Lutz H","Lyons L",
             "Martin J","Meloski G","Oeler G","Peters M","Peterson J",
             "Smith N","Thomas J","Toms D","Unger R","Zibert M"),
  gender = c("M","M","F","F","F","M","M","F","M","M",
             "F","M","M","F","M","F","M","F","F","F"),
  grade  = c("Fr","So","Fr","Fr","Fr","Fr","Fr","So","So","So",
             "Fr","Fr","So","So","Fr","Fr","So","So","So","So")
)
```
:::
---

```{r e14-3-2, echo=T, warning=FALSE, out.width="80%", fig.align='center'}
# 分層並從每層各抽取 2 人
set.seed(42)
stratified <- students %>%
  group_by(gender, grade) %>%
  slice_sample(n = 2) %>%
  arrange(gender, grade)

print(stratified)
```

## 集群抽樣

:::{.callout-note}
## 集群抽樣
選取一個**自然存在的群體**（集群）作為樣本。可使用集群的全部成員，或從中抽取隨機子集。

**範例：** 整個學校班級、某城市街區的所有居民、某選區的所有選民。

**優點：** 降低成本；簡化田野工作；操作方便。

**缺點：** 同一集群內的成員往往比整體母體更具**同質性** — 樣本可能缺乏多樣性。
:::

## 抽樣方法：綜合比較

:::{.callout-note}
## 一覽表

| 方法 | 最適用情境 | 注意事項 |
|------|-----------|----------|
| 隨機抽樣 | 一般用途 | $N$ 很大時耗時 |
| 系統抽樣 | 已有編號列表 | 注意列表中的週期性規律 |
| 分層抽樣 | 子群體代表性很重要 | 層數多 = 工作量大 |
| 集群抽樣 | 成本/後勤是主要考量 | 集群內同質性 |

**其他方法：** 序列抽樣（品質管制）、雙重抽樣（兩階段資格篩選）、多階段抽樣（適用於超大母體的組合方法）。
:::

# 第 14-2 節：調查與問卷設計 {background-color="#2c4a6e"}

## 調查類型

:::{.callout-note}
## 兩種調查形式

**訪員施測：** 由調查員以面對面、電話或在購物中心進行訪問。

**自填問卷：** 受訪者獨立完成問卷 — 郵件、電子郵件或團體施測。

**重要提示：** 問題的措辭可能大幅改變受訪結果。研究者必須謹慎設計問題，避免引導受訪者趨向預定答案。
:::

## 五種常見問卷缺失

:::{.callout-important}
## 請避免以下錯誤
1. **偏頗問題** — 措辭引導受訪者朝特定方向回答
   *例：*「即使民調顯示瓊斯會輸，你還是會投票給他嗎？」
2. **混淆用詞** — 模糊用語導致誤解
   *例：*「你覺得節食的人活得比較久嗎？」（哪種節食？）
3. **雙管問題** — 一個問題同時詢問兩件事
   *例：*「你贊成用特別稅來資助全民健保嗎？」
4. **雙重否定** — 兩個否定製造混亂
   *例：*「你認為設置禁菸區是不恰當的嗎？」
5. **問題順序不當** — 前面的問題影響後面問題的回答
:::

## 其他調查偏誤

:::{.callout-note}
## 其他偏誤來源
- **社會期許偏誤：** 受訪者回答他們認為訪員想聽的答案
- **順從偏誤：** 部分人為避免衝突而同意任何陳述
- **保密性與匿名性：** 受訪者認為身分被知曉時行為不同
- **時間與地點：** 空難後進行的航空安全調查結果會有差異
- **開放式 vs. 封閉式問題：**
  - *開放式：*「列出三項退休活動」— 豐富但難以彙整
  - *封閉式：* 從給定選項中選擇 — 易於統計但限制了回答範圍
:::

# 第 14-3 節：模擬技術與蒙地卡羅法 {background-color="#2c4a6e"}

## 什麼是模擬？

:::{.callout-note}
## 模擬的定義
**模擬技術**使用機率實驗，重現現實生活中過於昂貴、危險或耗時而無法直接研究的情境。

**歷史起源：** 西洋棋是戰爭的模擬發明。現代數學模擬源於 1940 年代，物理學家 **John Von Neumann** 與 **Stanislaw Ulam** 將其用於研究核反應爐設計中的中子行為。

**現代工具：** 電腦每秒可產生隨機數字、統計結果並計算機率數百萬次。
:::

## 蒙地卡羅法

:::{.callout-note}
## 蒙地卡羅法的六個步驟
1. **列出** 實驗所有可能結果
2. **分配機率** 給每個結果
3. **對應** 結果至隨機數字範圍
4. **抽取** 隨機數字並執行實驗
5. **重複** 並統計結果
6. **計算統計量** 並得出結論

**關鍵洞見：** 隨著重複次數增加，結果會趨近理論值（大數法則）。
:::

## 建立隨機數字對應關係

:::{.callout-note}
## 結果與數字對應範例

| 實驗 | 結果 | 隨機數字 |
|------|------|----------|
| 擲硬幣（50/50） | 正面 | 1,3,5,7,9 |
| 擲硬幣 | 反面 | 0,2,4,6,8 |
| 擲骰子（各 1/6） | 1–6 | 1,2,3,4,5,6（忽略 7,8,9,0） |
| 轉盤（4 值，各 1/4） | 1 | 1–2；2→3–4；3→5–6；4→7–8（忽略 9,0） |
| 打鼾（20% 機率） | 打鼾 | 1,2；不打鼾→3–9,0 |
:::

## 範例 14-4 {#example-14-4}

:::{.callout-warning}
## 打鼾模擬

根據美國疾管署資料，約 **20%** 的人在睡眠中打鼾。模擬 **20 人**的樣本，並確認有多少人打鼾。
:::

## 範例 14-4

:::{.callout-tip}
## 解題

**數學解法**

由於 $20\% = 1/5$，每五人中有一人打鼾。

**對應：** 數字 1、2 → 打鼾；數字 0、3–9 → 不打鼾

**隨機數字樣本：**
$$7\ 2\ 7\ 4\ 8\ 2\ 2\ 3\ 6\ 1\ 6\ 0\ 4\ 6\ 1\ 5\ 5\ 3\ 8\ 9$$

打鼾者（數字 1 或 2）：位置 2、6、7、10、15 → **20 人中有 5 人打鼾**

比例：$5/20 = 0.25$，接近理論值 20%。

:::

## 範例 14-4

:::{.callout-tip}
## 解題

**R 程式**

```{r e14-4-1, echo=T, warning=FALSE, out.width="80%", fig.align='center'}
set.seed(101)
n_people <- 20
p_snore  <- 0.20

# 使用 R 內建的白努利抽樣器進行模擬
snores <- rbinom(n_people, size = 1, prob = p_snore)

cat("模擬結果（1 = 打鼾，0 = 不打鼾）：\n")
cat(snores, "\n\n")
cat("打鼾人數：", sum(snores), "（共", n_people, "人）\n")
cat("比例：", round(mean(snores), 3),
    "  （理論值：0.20）\n")
```
:::

## 範例 14-5 {#example-14-5}

:::{.callout-warning}
## 網球賽模擬

Bill 的網球實力是 Mike 的**兩倍**。模擬他們之間的 **5 場比賽**。

由於 $P(\text{Bill 獲勝}) = 2/3$，$P(\text{Mike 獲勝}) = 1/3$：

**對應：** 數字 1–6 → Bill 獲勝；數字 7–9 → Mike 獲勝；數字 0 → 忽略

**使用的隨機數字：** 86314

| 數字 | 8 | 6 | 3 | 1 | 4 |
|------|---|---|---|---|---|
| 勝者 | Mike | Bill | Bill | Bill | Bill |

**結果：** Bill 贏 4 場，Mike 贏 1 場。
:::

## 範例 14-5

:::{.callout-tip}
## 解題

**R 程式**

```{r e14-5-1, echo=T, warning=FALSE, out.width="80%", fig.align='center'}
set.seed(99)
n_games  <- 5
p_bill   <- 2/3

winners <- sample(c("Bill","Mike"),
                  size = n_games,
                  replace = TRUE,
                  prob = c(p_bill, 1 - p_bill))

cat("逐場結果：\n")
for (i in seq_along(winners)) cat("  第", i, "場：", winners[i], "\n")

cat("\nBill 獲勝：", sum(winners == "Bill"), "場\n")
cat("Mike 獲勝：", sum(winners == "Mike"), "場\n")
```
:::

## 範例 14-6 {#example-14-6}

:::{.callout-warning}
## 擲骰子直到出現 6

反覆擲骰子直到出現 **6** 為止。利用模擬，找出所需的**平均擲骰次數**。重複實驗 **20 次**。
:::

## 範例 14-6

:::{.callout-tip}
## 解題

**數學解法**

**對應：** 數字 1–6 → 骰子點數；數字 7、8、9、0 → 忽略

**範例：** 隨機區塊 857236 → 忽略 8、忽略 5、忽略 7、擲出 2、擲出 3、**擲出 6** → **4 次**

經過 20 次模擬試驗，總擲骰次數 = **96**：
$$\bar{X} = \frac{96}{20} = 4.8 \text{ 次}$$

**理論值**（幾何分配的期望值）：
$$E(X) = \frac{1}{p} = \frac{1}{1/6} = 6$$

重複次數越多，模擬結果越接近 6。

:::

## 範例 14-6

:::{.callout-tip}
## 解題

**R 程式**

```{r e14-6-1, echo=T, warning=FALSE, out.width="80%", fig.align='center'}
set.seed(55)
n_trials <- 20

rolls_needed <- replicate(n_trials, {
  count <- 0
  repeat {
    roll <- sample(1:6, 1)
    count <- count + 1
    if (roll == 6) break
  }
  count
})

cat("各次試驗擲骰次數：", rolls_needed, "\n")
cat("總擲骰次數：", sum(rolls_needed), "\n")
cat("模擬平均值：", round(mean(rolls_needed), 2), "\n")
cat("理論平均值（1/p = 6）：", 6, "\n")
```
:::

## 範例 14-6

:::{.callout-tip}
## 解題

**視覺化**

```{r e14-6-2, echo=T, warning=FALSE, out.width="80%", fig.align='center'}
set.seed(55)
many_trials <- replicate(1000, {
  count <- 0
  repeat {
    roll <- sample(1:6, 1)
    count <- count + 1
    if (roll == 6) break
  }
  count
})
```
:::
---

```{r e14-6-3, echo=T, warning=FALSE, out.width="80%", fig.align='center'}
ggplot(data.frame(rolls = many_trials), aes(x = rolls)) +
  geom_histogram(binwidth = 1, fill = "steelblue",
                 color = "white", alpha = 0.8) +
  geom_vline(xintercept = mean(many_trials),
             color = "red", linetype = "dashed", linewidth = 1) +
  geom_vline(xintercept = 6,
             color = "darkgreen", linetype = "dashed", linewidth = 1) +
  labs(title = "擲骰直到出現 6（1000 次試驗）",
       subtitle = "紅線 = 模擬平均值 | 綠線 = 理論平均值（6）",
       x = "擲骰次數", y = "頻率")
```

## 範例 14-7 {#example-14-7}

:::{.callout-warning}
## 選取鑰匙

某人有 **4 把鑰匙**，其中只有一把能開鎖。她隨機逐一嘗試（不放回）直到找到正確鑰匙。求所需的**平均嘗試次數**。重複 **25 次**。
:::

## 範例 14-7

:::{.callout-tip}
## 解題

**數學解法**

**設定：** 鑰匙編號 1–4；第 2 把是正確的。

**對應：** 只使用數字 1–4（忽略 5–9、0）。計算數字直到出現 2 為止。

**範例：** 1432 → 嘗試鑰匙 1、再試 4、再試 3、**試 2** → **4 次**

經 25 次試驗：$\sum X = 54$

$$\bar{X} = \frac{54}{25} = 2.16 \text{ 次}$$

**理論平均值：**
$$E(X) = \frac{n+1}{2} = \frac{4+1}{2} = 2.5$$

:::

## 範例 14-7

:::{.callout-tip}
## 解題

**R 程式**

```{r e14-7-1, echo=T, warning=FALSE, out.width="80%", fig.align='center'}
set.seed(77)
n_trials   <- 25
correct_key <- 2

tries_needed <- replicate(n_trials, {
  keys <- sample(1:4, 4, replace = FALSE)  # 隨機順序
  which(keys == correct_key)               # 正確鑰匙的位置
})

cat("各次試驗嘗試次數：", tries_needed, "\n")
cat("總嘗試次數：", sum(tries_needed), "\n")
cat("模擬平均值：", round(mean(tries_needed), 3), "\n")
cat("理論平均值（(n+1)/2 = 2.5）：", 2.5, "\n")
```
:::

## 範例 14-8 {#example-14-8}

:::{.callout-warning}
## 選取鈔票

一個箱子裡有 **5 張一美元**、**3 張五美元** 和 **2 張十美元**。某人隨機取出一張鈔票。求所取鈔票的**期望值**。重複實驗 **25 次**。
:::

## 範例 14-8

:::{.callout-tip}
## 解題

**數學解法**

**機率：** $P(\$1) = 5/10 = 0.5$，$P(\$5) = 3/10 = 0.3$，$P(\$10) = 2/10 = 0.2$

**對應：** 數字 1–5 → $\$1$；數字 6–8 → $\$5$；數字 9、0 → $\$10$

**25 次模擬抽取：** 總計 = $\$116$

$$\bar{X} = \frac{116}{25} = \$4.64$$

**理論期望值：**
$$E(X) = 0.5(1) + 0.3(5) + 0.2(10) = 0.5 + 1.5 + 2.0 = \$4.00$$

模擬值接近理論值；重複次數越多，結果越接近。

:::

## 範例 14-8

:::{.callout-tip}
## 解題

**R 程式**

```{r e14-8-1, echo=T, warning=FALSE, out.width="80%", fig.align='center'}
set.seed(33)
n_trials <- 25

bills    <- c(1, 5, 10)
probs    <- c(0.5, 0.3, 0.2)

draws <- sample(bills, size = n_trials, replace = TRUE, prob = probs)

cat("抽取的鈔票面額：\n")
cat(draws, "\n\n")
cat("總計：", sum(draws), "\n")
cat("模擬平均值：$", round(mean(draws), 2), "\n")
cat("理論 E(X)：$", sum(bills * probs), "\n")
```
:::

## 範例 14-8

:::{.callout-tip}
## 解題

**視覺化**

```{r e14-8-2, echo=T, warning=FALSE, out.width="80%", fig.align='center', fig.height=3.0}
set.seed(33)
many_draws <- sample(bills, size = 1000,
                     replace = TRUE, prob = probs)

ggplot(data.frame(value = many_draws), aes(x = factor(value))) +
  geom_bar(fill = c("gold","steelblue","darkgreen"), alpha = 0.85) +
  geom_hline(yintercept = 1000 * probs, linetype = "dashed",
             color = c("gold3","steelblue4","darkgreen"),
             linewidth = 0.8) +
  labs(title = "鈔票抽取模擬（1000 次試驗）",
       x = "鈔票面額（$）", y = "頻率")
```
:::

## 蒙地卡羅法：總結

:::{.callout-note}
## 關鍵重點

| 步驟 | 動作 |
|------|------|
| 1 | 列出所有可能結果 |
| 2 | 分配機率 |
| 3 | 對應結果至隨機數字範圍 |
| 4 | 抽取隨機數字，執行實驗 |
| 5 | 重複並統計 |
| 6 | 計算統計量，得出結論 |

**請記住：** 模擬是對精確機率計算的**近似** — 而非替代。大數法則保證隨著重複次數足夠多時會收斂。

**現代應用：** NASA 飛行模擬器、電玩物理引擎、金融風險建模、藥物試驗設計、氣候建模。
:::

## 第14章摘要

:::{.callout-note}
## 核心概念

**第 14-1 節 — 抽樣：**
- 樣本節省時間、金錢，並使原本不可能的研究成為可能
- 四種方法：隨機、系統、分層、集群
- 無偏樣本要求每位研究對象都有相同的被選機率

**第 14-2 節 — 調查：**
- 問題措辭、順序與形式均影響調查結果
- 避免：偏頗問題、混淆用詞、雙管問題、雙重否定、順序不當

**第 14-3 節 — 模擬：**
- 蒙地卡羅法：對應結果至隨機數字範圍，重複、統計
- 當 $n \to \infty$ 時，模擬平均值趨近理論值
- R 的 `sample()`、`rbinom()` 和 `replicate()` 讓模擬變得簡便
:::

## 版權聲明

- **版權聲明：** 本教材改編自 **Bluman, A. G. (2011). Elementary statistics: A step by step approach (8th ed.). McGraw-Hill**。所有權利保留給原著作者及出版商。

- **僅限非商業用途：** 本教材嚴格限於教育用途，不得用於商業獲利。

- **適當引用：** 任何複製、散布或使用本教材者，必須提供原始來源的適當引用。
