---
title: "統計學"
subtitle: "第七章：信賴區間與樣本大小"
author: "劉昱佑"
institute: "實踐大學"
date: "`r Sys.Date()`"
format:
  revealjs:
    html-math-method: katex
smaller: true
theme: serif
footer: "Elementary Statistics: A Step by Step Approach"
logo: "logo.svg"
editor: source
slide-number: true
scrollable: false
transition: "none"
menu:
  useTextContentForMissingTitles: false
  hideMissingTitles: true
  side: 'left'
  titleSelector: 'h1'
title-slide-attributes:
  data-notes: ""
include-after-body:
  text: |
    <script>
    Reveal.on('ready', function() {
      var title = Reveal.getSlides()[0];
      if (title) {
        title.insertAdjacentHTML('beforeend',
          '<p style="font-size:0.5em; margin-top:1.5em;">' +
          '<a href="ch7.html" target="_blank" style="color:#555;">[English Version]</a>' +
          '</p>');
      }
    });
    </script>
---

```{r setup, include=FALSE}
library(tidyverse)
library(ggplot2)
library(showtext)

# 中文字型（從 Google Fonts 載入）
font_add_google("Noto Sans TC", "noto")
showtext_auto()

# ggplot 全域主題：置中 + 中文字型
theme_set(
  theme_minimal(base_family = "noto") +
  theme(plot.title    = element_text(hjust = 0.5),
        plot.subtitle = element_text(hjust = 0.5))
)

# 全域 chunk 設定
knitr::opts_chunk$set(fig.align = "center")
```

## 本章概要

**涵蓋章節：**

- **7-1** σ 已知時母體平均數的信賴區間
- **7-2** σ 未知時母體平均數的信賴區間
- **7-3** 比例的信賴區間與樣本大小
- **7-4** 變異數與標準差的信賴區間

---

**估計**是利用樣本資料來近似母體參數值的過程。由於從整個母體蒐集資料通常不切實際，我們依賴樣本統計量——估計量——來推論母體的樣貌。

本章介紹兩種估計類型：**點估計**（單一數值）與**區間估計**（一組合理值的範圍）。此外，本章也探討一個重要的實務問題：*我們需要多大的樣本？*

# 第 7-1 節：σ 已知時母體平均數的信賴區間 {background-color="#2c4a6e"}

## 點估計與區間估計

::: {.callout-note}
## 點估計
**點估計**是用來估計母體參數的單一數值。母體平均數 μ 的最佳點估計量為樣本平均數 $\bar{X}$。
:::

::: {.callout-note}
## 區間估計
**區間估計**是用來估計參數的一個數值範圍。它承認樣本平均數會因抽樣變異而與 μ 有所不同。
:::

單獨的點估計無法提供精確度的概念。區間估計——搭配**信賴水準**——告訴我們估計的可靠程度。

## 良好估計量的性質

::: {.callout-important}
## 良好估計量的三項性質
1. **不偏性**：估計量的期望值等於真實參數值
2. **一致性**：隨著樣本大小增加，估計量收斂至真實值
3. **相對有效性**：在所有不偏估計量中，其變異數最小
:::

樣本平均數 $\bar{X}$ 滿足所有三項性質——它是 μ 的首選估計量。

## 信賴水準與信賴區間

::: {.callout-note}
## 信賴水準
**信賴水準**是指在重複估計的過程中，區間估計將包含真實母體參數的機率。
:::

::: {.callout-note}
## 信賴區間
**信賴區間**是根據樣本資料與選定的信賴水準所決定的參數特定區間估計。常見水準：**90%、95%、99%**。
:::

信賴水準越高 → 區間越寬。精確度與確定性之間永遠存在取捨關係。

## 公式：μ 的信賴區間（σ 已知）

::: {.callout-note}
## 信賴區間公式（σ 已知）
$$\bar{X} - z_{\alpha/2}\left(\frac{\sigma}{\sqrt{n}}\right) < \mu < \bar{X} + z_{\alpha/2}\left(\frac{\sigma}{\sqrt{n}}\right)$$

| 信賴水準 | $z_{\alpha/2}$ |
|---------|----------------|
| 90% | 1.65 |
| 95% | 1.96 |
| 99% | 2.58 |

其中 $E = z_{\alpha/2}(\sigma/\sqrt{n})$ 稱為**誤差邊界**。
:::

**假設條件：**

(1) 隨機樣本；

(2) n ≥ 30，或若 n < 30 則母體為常態分配。

----

**在 R 中求 z 值**

```{r, echo=TRUE}
round(qnorm((1-.9) / 2), 2)
round(qnorm((1-.95) / 2), 2)
round(qnorm((1-.99) / 2), 2)
```

## 例題 7-1：銷售 Aveo 所需天數 {.smaller}

::: {.callout-tip}
## 問題
一位研究人員想估計銷售一輛雪佛蘭 Aveo 平均所需的天數。抽取 50 輛汽車的樣本，其在展示場停留的平均時間為 54 天。假設母體標準差為 6.0 天。求母體平均數的最佳點估計及 **95% 信賴區間**。
:::

**解題步驟（數學）：**

點估計：$\bar{X} = 54$ 天

$$54 - 1.96\left(\frac{6.0}{\sqrt{50}}\right) < \mu < 54 + 1.96\left(\frac{6.0}{\sqrt{50}}\right)$$
$$54 - 1.7 < \mu < 54 + 1.7$$
$$\mathbf{52.3 < \mu < 55.7}$$

----

```{r ex7-1, echo=T, warning=FALSE}
xbar <- 54; sigma <- 6.0; n <- 50; z <- 1.96
E <- z * sigma / sqrt(n)
c(lower = xbar - E, upper = xbar + E)
```

## 例題 7-2：急診室等候時間 {.smaller}

::: {.callout-tip}
## 問題
一項針對 30 位急診室病患的調查發現，平均等候時間為 174.3 分鐘。母體標準差已知為 46.5 分鐘。求真實平均等候時間的最佳點估計及 **99% 信賴區間**。
:::

**解題步驟（數學）：**

$$174.3 - 2.58\left(\frac{46.5}{\sqrt{30}}\right) < \mu < 174.3 + 2.58\left(\frac{46.5}{\sqrt{30}}\right)$$
$$174.3 - 21.9 < \mu < 174.3 + 21.9$$
$$\mathbf{152.4 < \mu < 196.2}$$
---

```{r ex7-2, echo=T, warning=FALSE}
xbar <- 174.3; sigma <- 46.5; n <- 30; z <- 2.58
E <- z * sigma / sqrt(n)
cat("Point estimate:", xbar, "\n")
cat("99% CI: (", round(xbar - E, 1), ",", round(xbar + E, 1), ")\n")
```

**解讀：** 我們有 99% 的把握，急診室真實平均等候時間介於 152.4 至 196.2 分鐘之間。

## 求其他 $z_{\alpha/2}$ 值

對於 90%、95%、99% 以外的信賴水準，$z_{\alpha/2}$ 的求法如下：

1. 將信賴水準轉換為小數：例如 98% → 0.98
2. 求 $\alpha = 1 - 0.98 = 0.02$，故 $\alpha/2 = 0.01$
3. 每尾面積為 0.01；在表 E 中查 1 − 0.01 = 0.9900
4. 對應的 z 值為 **2.33**

```{r zalpha, echo=T, warning=FALSE}
# 常見信賴水準對應的 z_alpha/2
conf_levels <- c(0.90, 0.95, 0.98, 0.99)
z_vals <- qnorm(1 - (1 - conf_levels)/2)
data.frame(Confidence = paste0(conf_levels*100, "%"),
           z_alpha2 = round(z_vals, 3))
```

## 例題 7-3：信用合作社資產 {.smaller}

::: {.callout-tip}
## 問題
下列資料為賓州西南部 30 家信用合作社的資產（單位：百萬美元）樣本。假設 σ = 14.405，求平均數的 **90% 信賴區間**。

12.23, 16.56, 4.39, 2.89, 1.24, 2.17, 13.19, 9.16, 1.42, 73.25, 1.91, 14.64, 11.59, 6.69, 1.06, 8.74, 3.17, 18.13, 7.92, 4.78, 16.85, 40.22, 2.42, 21.58, 5.01, 1.47, 12.24, 2.27, 12.77, 2.76
:::

```{r ex7-3, echo=T, warning=FALSE}
assets <- c(12.23, 16.56, 4.39, 2.89, 1.24, 2.17, 13.19, 9.16, 1.42,
            73.25, 1.91, 14.64, 11.59, 6.69, 1.06, 8.74, 3.17, 18.13,
            7.92, 4.78, 16.85, 40.22, 2.42, 21.58, 5.01, 1.47, 12.24,
            2.27, 12.77, 2.76)
xbar <- mean(assets); sigma <- 14.405; n <- length(assets)
z <- qnorm(0.95)   # 90% CI → alpha/2 = 0.05
E <- z * sigma / sqrt(n)
cat("X-bar =", round(xbar, 3), "\n")
cat("90% CI: (", round(xbar - E, 3), ",", round(xbar + E, 3), ")\n")
```

**答案：** $6.752 < \mu < 15.430$ 百萬美元。我們有 90% 的把握，該地區所有信用合作社的平均資產介於 \$6.752M 至 \$15.430M 之間。

## 估計 μ 所需的樣本大小

::: {.callout-note}
## 最小樣本大小公式
$$n = \left(\frac{z_{\alpha/2} \cdot \sigma}{E}\right)^2$$

其中 E 為期望的**誤差邊界**。計算結果一律**無條件進位**至最近的整數。
:::

**所需資訊：**
- 期望的信賴水準（決定 $z_{\alpha/2}$）
- 母體標準差 σ（或來自先前研究的估計值）
- 可接受的誤差邊界 E

## 例題 7-4：河流深度 {.smaller}

::: {.callout-tip}
## 問題
一位科學家想估計某河流的平均深度。她希望以 **99% 的信賴水準**，估計誤差在 **2 英尺**以內。先前研究發現 σ = 4.33 英尺。求所需的最小樣本大小。
:::

**解題步驟（數學）：**

$z_{\alpha/2} = 2.58$，$E = 2$，$\sigma = 4.33$

$$n = \left(\frac{2.58 \times 4.33}{2}\right)^2 = \left(\frac{11.17}{2}\right)^2 = (5.585)^2 = 31.2 \rightarrow \mathbf{n = 32}$$

```{r ex7-4, echo=T, warning=FALSE}
z <- 2.58; sigma <- 4.33; E <- 2
n_raw <- (z * sigma / E)^2
n_raw
ceiling(n_raw)  # 一律無條件進位
```

**答案：** 科學家至少需要 **32 次測量**，才能以 99% 的信賴水準達到所需精確度。

# 第 7-2 節：σ 未知時母體平均數的信賴區間 {background-color="#2c4a6e"}

## t 分配

當 σ 未知時，以樣本標準差 s 作為替代。然而，這會引入額外的不確定性——尤其是小樣本時。適用的分配為 **Student's t 分配**。

::: {.callout-note}
## t 分配的特性
**與常態分配相似：**
1. 鐘形且對稱於平均數
2. 平均數、中位數與眾數皆等於 0
3. 曲線永不觸及 x 軸

**與常態分配的差異：**
1. 變異數大於 1（尾部較厚）
2. 它是以**自由度**（d.f.）為索引的**曲線族**
3. 隨著自由度增加，t 分配趨近標準常態分配
:::

---

```{r t-dist-plot,echo=T,warning=FALSE,out.width = "80%",fig.align='center'}
x <- seq(-4, 4, length.out = 300)
df_plot <- data.frame(
  x = rep(x, 3),
  y = c(dnorm(x), dt(x, df = 5), dt(x, df = 20)),
  dist = rep(c("Normal (z)", "t (df=5)", "t (df=20)"), each = 300)
)
ggplot(df_plot, aes(x, y, color = dist, linetype = dist)) +
  geom_line(linewidth = 1) +
  labs(title = "常態分配與 t 分配的比較",
       x = "數值", y = "密度", color = "分配", linetype = "分配")
```

## 自由度與 t 公式

::: {.callout-note}
## 自由度
對於平均數的信賴區間：**d.f. = n − 1**

自由度決定應使用哪條 t 曲線。在 R 中：`qt(p, df = n-1)`
:::

::: {.callout-note}
## 信賴區間公式（σ 未知）
$$\bar{X} - t_{\alpha/2}\left(\frac{s}{\sqrt{n}}\right) < \mu < \bar{X} + t_{\alpha/2}\left(\frac{s}{\sqrt{n}}\right)$$

其中 $t_{\alpha/2}$ 取自表 F，自由度 d.f. = n − 1。
:::

**假設條件：** (1) 隨機樣本；(2) n ≥ 30，或若 n < 30 則母體近似常態分配。

## 何時使用 z 與 t

::: {.callout-important}
## 決策規則
- **σ 已知** → 使用 $z_{\alpha/2}$ 並以 σ 代入公式（若常態分配或 n ≥ 30）
- **σ 未知** → 使用 $t_{\alpha/2}$ 並以 s 代入公式（常態母體或 n ≥ 30）
:::

```{r decision-table, echo=F}
knitr::kable(data.frame(
  Condition = c("σ known, n ≥ 30", "σ known, n < 30 (normal pop.)",
                "σ unknown, n ≥ 30", "σ unknown, n < 30 (normal pop.)"),
  Use = c("z and σ", "z and σ", "t and s", "t and s")
), caption = "When to Use z vs. t")
```

## 例題 7-5：求 $t_{\alpha/2}$ {.smaller}

::: {.callout-tip}
## 問題
當樣本大小 n = 22 時，求 **95% 信賴區間**的 $t_{\alpha/2}$ 值。
:::

**解題步驟（數學）：**

d.f. = 22 − 1 = 21。在表 F 第 21 列的 95% 欄查值。

**$t_{\alpha/2} = 2.080$**

```{r ex7-5, echo=T, warning=FALSE}
# t_alpha/2 for 95% CI with df = 21
qt(0.975, df = 21)   # upper tail area = alpha/2 = 0.025
```

::: {.callout-important}
## 重要規則
對於信賴區間，一律使用 `qt(1 - alpha/2, df = n-1)`。
對於 95% CI：`qt(0.975, df = n-1)`。
:::

## 例題 7-6：睡眠時間 {.smaller}

::: {.callout-tip}
## 問題
10 位隨機受訪者報告了其每晚睡眠時數。樣本平均數為 7.1 小時，標準差為 0.78 小時。假設變數服從常態分配，求平均數的 **95% 信賴區間**。
:::

**解題步驟（數學）：**

σ 未知，n = 10 < 30 → 使用 t 分配。d.f. = 9，$t_{\alpha/2}$ = 2.262

$$7.1 - 2.262\left(\frac{0.78}{\sqrt{10}}\right) < \mu < 7.1 + 2.262\left(\frac{0.78}{\sqrt{10}}\right)$$
$$7.1 - 0.56 < \mu < 7.1 + 0.56$$
$$\mathbf{6.54 < \mu < 7.66}$$

---

```{r ex7-6, echo=T, warning=FALSE}
xbar <- 7.1; s <- 0.78; n <- 10
t_crit <- qt(0.975, df = n - 1)
E <- t_crit * s / sqrt(n)
cat("t_alpha/2 =", round(t_crit, 3), "\n")
cat("95% CI: (", round(xbar - E, 2), ",", round(xbar + E, 2), ")\n")
```

## 例題 7-7：蠟燭引發的住宅火災 {.smaller}

::: {.callout-tip}
## 問題
下列資料為連續 7 年中，每年因蠟燭引發的住宅火災次數。求每年蠟燭引發住宅火災平均次數的 **99% 信賴區間**。

5460, 5900, 6090, 6310, 7160, 8440, 9930
:::

---

```{r ex7-7, echo=T, warning=FALSE}
fires <- c(5460, 5900, 6090, 6310, 7160, 8440, 9930)
n <- length(fires)
xbar <- mean(fires); s <- sd(fires)
cat("n =", n, "  X-bar =", round(xbar, 1), "  s =", round(s, 1), "\n")

t_crit <- qt(0.995, df = n - 1)   # 99% CI
cat("t_alpha/2 (df=6) =", round(t_crit, 3), "\n")
E <- t_crit * s / sqrt(n)
cat("99% CI: (", round(xbar - E, 1), ",", round(xbar + E, 1), ")\n")
```

**答案：** $4785.2 < \mu < 9297.6$ 次/年。根據 7 年的資料，我們有 99% 的把握，真實平均值落在此範圍內。

# 第 7-3 節：比例的信賴區間與樣本大小 {background-color="#2c4a6e"}

## 比例

::: {.callout-note}
## 比例的符號表示
$$\hat{p} = \frac{X}{n} \quad \text{（樣本比例）} \qquad \hat{q} = \frac{n-X}{n} = 1 - \hat{p}$$

其中 X = 樣本中具有感興趣特性的單位數，n = 樣本大小。

母體比例以 **p** 表示（且 q = 1 − p）。
:::

樣本比例 $\hat{p}$ 是 p 的不偏、一致且相對有效的估計量，也是 p 的最佳點估計量。

**信賴區間公式：**
$$\hat{p} - z_{\alpha/2}\sqrt{\frac{\hat{p}\hat{q}}{n}} < p < \hat{p} + z_{\alpha/2}\sqrt{\frac{\hat{p}\hat{q}}{n}}$$

**條件：** $n\hat{p} \geq 5$ 且 $n\hat{q} \geq 5$

## 例題 7-8：裝有冷氣的家庭 {.smaller}

::: {.callout-tip}
## 問題
在一項針對 150 個家庭的近期調查中，54 個家庭裝有中央冷氣。求 $\hat{p}$ 與 $\hat{q}$，其中 $\hat{p}$ 為裝有中央冷氣的家庭比例。
:::

**解題步驟（數學）：**

$$\hat{p} = \frac{X}{n} = \frac{54}{150} = 0.36 = 36\%$$
$$\hat{q} = \frac{n - X}{n} = \frac{150 - 54}{150} = \frac{96}{150} = 0.64 = 64\%$$

---

```{r ex7-8, echo=T, warning=FALSE}
X <- 54; n <- 150
p_hat <- X / n
q_hat <- 1 - p_hat
cat("p-hat =", p_hat, "  q-hat =", q_hat, "\n")
```

這給出最佳點估計：**36%** 的家庭裝有中央冷氣。

## 例題 7-9：支付大學學費 {.smaller}

::: {.callout-tip}
## 問題
一項針對 1404 位受訪者的調查發現，323 位學生透過學生貸款支付學費。求真實比例（透過學生貸款支付學費的學生比例）的 **90% 信賴區間**。
:::

**解題步驟：**

$\hat{p} = 323/1404 = 0.230$，$\hat{q} = 0.770$，$z_{\alpha/2} = 1.65$

$$0.230 \pm 1.65\sqrt{\frac{(0.230)(0.770)}{1404}} = 0.230 \pm 0.019$$
$$\mathbf{0.211 < p < 0.249}$$

---

```{r ex7-9, echo=T, warning=FALSE}
X <- 323; n <- 1404
p_hat <- X / n; q_hat <- 1 - p_hat
z <- qnorm(0.95)   # 90% CI
E <- z * sqrt(p_hat * q_hat / n)
cat("p-hat =", round(p_hat, 3), "\n")
cat("90% CI: (", round(p_hat - E, 3), ",", round(p_hat + E, 3), ")\n")
```

**解讀：** 我們有 90% 的把握，透過學生貸款支付學費的學生比例介於 **21.1%** 至 **24.9%** 之間。

## 例題 7-10：宗教書籍 {.smaller}

::: {.callout-tip}
## 問題
一項針對 1721 人的調查發現，15.9% 的人在基督教書店購買宗教書籍。求在該書店購買宗教書籍的真實人口比例的 **95% 信賴區間**。
:::

**解題步驟：**

$\hat{p} = 0.159$，$\hat{q} = 0.841$，$z_{\alpha/2} = 1.96$

$$0.159 \pm 1.96\sqrt{\frac{(0.159)(0.841)}{1721}} = 0.159 \pm 0.017$$
$$\mathbf{0.142 < p < 0.176}$$

```{r ex7-10, echo=T, warning=FALSE}
p_hat <- 0.159; q_hat <- 1 - p_hat; n <- 1721
z <- 1.96
E <- z * sqrt(p_hat * q_hat / n)
cat("95% CI: (", round(p_hat - E, 3), ",", round(p_hat + E, 3), ")\n")
```

**答案：** 我們有 95% 的把握，真實百分比介於 **14.2%** 至 **17.6%** 之間。

## 比例的樣本大小

::: {.callout-note}
## 比例的最小樣本大小
$$n = \hat{p}\hat{q}\left(\frac{z_{\alpha/2}}{E}\right)^2$$

- 若有 $\hat{p}$ 的先驗估計，則使用之
- 若無先驗估計，使用 $\hat{p} = 0.5$（最大化 n，給出最保守的估計）

計算結果一律**無條件進位**至最近的整數。
:::

## 例題 7-11：家用電腦 {.smaller}

::: {.callout-tip}
## 問題
一位研究人員希望以 **95% 的信賴水準**，估計擁有家用電腦的人口比例，且誤差在真實比例的 **2%** 以內。先前研究顯示有 40% 的人家中有電腦。求所需的最小樣本大小。
:::

**解題步驟：**

$z_{\alpha/2} = 1.96$，$E = 0.02$，$\hat{p} = 0.40$，$\hat{q} = 0.60$

$$n = (0.40)(0.60)\left(\frac{1.96}{0.02}\right)^2 = (0.24)(9604) = 2304.96 \rightarrow \mathbf{n = 2305}$$

```{r ex7-11, echo=T, warning=FALSE}
p_hat <- 0.40; q_hat <- 0.60; z <- 1.96; E <- 0.02
n_raw <- p_hat * q_hat * (z / E)^2
n_raw
ceiling(n_raw)
```

## 例題 7-12：M&M 顏色 {.smaller}

::: {.callout-tip}
## 問題
一位研究人員想估計棕色 M&M 巧克力的百分比。他希望以 **95% 的信賴水準**，誤差在真實比例的 **3%** 以內。目前沒有 $\hat{p}$ 的先驗估計。求最小樣本大小。
:::

**解題步驟：**

由於 $\hat{p}$ 未知，使用 $\hat{p} = \hat{q} = 0.5$

$$n = (0.5)(0.5)\left(\frac{1.96}{0.03}\right)^2 = (0.25)(4268.4) = 1067.1 \rightarrow \mathbf{n = 1068}$$


---

```{r ex7-12, echo=T, warning=FALSE}
p_hat <- 0.5; q_hat <- 0.5; z <- 1.96; E <- 0.03
n_raw <- p_hat * q_hat * (z / E)^2
n_raw
ceiling(n_raw)
```

::: {.callout-important}
## 重要規則
當 $\hat{p}$ 未知時，一律使用 $\hat{p} = 0.5$——這會產生**最大可能的**樣本大小，確保無論真實比例為何，精確度都足夠。
:::

# 第 7-4 節：變異數與標準差的信賴區間 {background-color="#2c4a6e"}

## 卡方分配

變異數與標準差的信賴區間需要不同的分配——**卡方**（χ²）分配。

::: {.callout-note}
## 卡方分配的性質
- 由常態母體的 $(n-1)s^2/\sigma^2$ 值所得
- 不能為負值；向右偏斜
- 以**自由度**（d.f. = n − 1）為索引的曲線族
- 每條曲線下的總面積 = 1
- 隨著自由度增加（約 100 以上），趨近於對稱

**與 z 和 t 的主要差異：** 卡方分配**不對稱**，因此需要兩個獨立的臨界值（$\chi^2_{\text{右}}$ 和 $\chi^2_{\text{左}}$）。
:::

---

```{r chisq-plot,echo=T,warning=FALSE,out.width = "80%",fig.align='center'}
x <- seq(0, 40, length.out = 300)
df_plot <- data.frame(
  x = rep(x, 4),
  y = c(dchisq(x, 1), dchisq(x, 4), dchisq(x, 9), dchisq(x, 15)),
  df = rep(c("df=1","df=4","df=9","df=15"), each = 300)
)
ggplot(df_plot, aes(x, y, color = df)) +
  geom_line(linewidth = 1) +
  coord_cartesian(ylim = c(0, 0.5)) +
  labs(title = "卡方曲線族",
       x = expression(chi^2), y = "密度", color = "自由度")
```

## 變異數與標準差信賴區間的公式

::: {.callout-note}
## 變異數的信賴區間
$$\frac{(n-1)s^2}{\chi^2_{\text{右}}} < \sigma^2 < \frac{(n-1)s^2}{\chi^2_{\text{左}}}$$
d.f. = n − 1
:::

::: {.callout-note}
## 標準差的信賴區間
$$\sqrt{\frac{(n-1)s^2}{\chi^2_{\text{右}}}} < \sigma < \sqrt{\frac{(n-1)s^2}{\chi^2_{\text{左}}}}$$
:::

**假設條件：** (1) 隨機樣本；(2) 母體**必須**服從常態分配。

**求臨界值：** 在 R 中使用 `qchisq()`。對於自由度 d.f. = n − 1 的 95% CI：
- $\chi^2_{\text{右}}$：`qchisq(0.975, df = n-1)`
- $\chi^2_{\text{左}}$：`qchisq(0.025, df = n-1)`

## 例題 7-13：求卡方臨界值 {.smaller}

::: {.callout-tip}
## 問題
當 n = 25 時，求 **90% 信賴區間**的 $\chi^2_{\text{右}}$ 與 $\chi^2_{\text{左}}$ 值。
:::

**解題步驟（數學）：**

d.f. = 25 − 1 = 24

- $\alpha = 1 - 0.90 = 0.10$，故 $\alpha/2 = 0.05$
- $\chi^2_{\text{右}}$：右側面積 = 0.05 → 0.05 欄 → **36.415**
- $\chi^2_{\text{左}}$：右側面積 = 0.95 → 0.95 欄 → **13.848**

---

```{r ex7-13, echo=T, warning=FALSE}
n <- 25; df <- n - 1
chi_right <- qchisq(0.95, df = df)   # upper critical value
chi_left  <- qchisq(0.05, df = df)   # lower critical value
cat("chi-sq right =", round(chi_right, 3), "\n")
cat("chi-sq left  =", round(chi_left, 3), "\n")
```

::: {.callout-important}
## 注意
命名方式看似反直覺：$\chi^2_{\text{右}}$ 是**較大**的值，用於**下界的分母**；而 $\chi^2_{\text{左}}$ 是**較小**的值，用於**上界的分母**。
:::

## 例題 7-14：香菸尼古丁含量 {.smaller}

::: {.callout-tip}
## 問題
已知一個 n = 20 支香菸的樣本，其標準差 s = 1.6 毫克。求製造香菸尼古丁含量之變異數與標準差的 **95% 信賴區間**。
:::

**解題步驟（數學）：**

d.f. = 19；95% CI → $\chi^2_{\text{右}} = 32.852$，$\chi^2_{\text{左}} = 8.907$

$$\frac{(19)(1.6)^2}{32.852} < \sigma^2 < \frac{(19)(1.6)^2}{8.907}$$
$$\frac{48.64}{32.852} < \sigma^2 < \frac{48.64}{8.907} \implies \mathbf{1.5 < \sigma^2 < 5.5}$$

$$\sqrt{1.5} < \sigma < \sqrt{5.5} \implies \mathbf{1.2 < \sigma < 2.3}$$

---

```{r ex7-14, echo=T, warning=FALSE}
n <- 20; s <- 1.6; df <- n - 1
chi_right <- qchisq(0.975, df = df)
chi_left  <- qchisq(0.025, df = df)
cat("chi-sq right =", round(chi_right, 3), "\n")
cat("chi-sq left  =", round(chi_left, 3), "\n")

var_lower <- (df * s^2) / chi_right
var_upper <- (df * s^2) / chi_left
cat("95% CI for variance: (", round(var_lower, 1), ",", round(var_upper, 1), ")\n")
cat("95% CI for std dev:  (", round(sqrt(var_lower), 1), ",",
    round(sqrt(var_upper), 1), ")\n")
```

## 例題 7-15：滑雪纜車票價 {.smaller}

::: {.callout-tip}
## 問題
下列資料為全國各地滑雪度假村成人單日纜車票價（美元）樣本。假設變數服從常態分配，求變異數與標準差的 **90% 信賴區間**。

59, 54, 53, 52, 51, 39, 49, 46, 49, 48
:::

----

```{r ex7-15, echo=T, warning=FALSE}
tickets <- c(59, 54, 53, 52, 51, 39, 49, 46, 49, 48)
n <- length(tickets)
s2 <- var(tickets); s <- sd(tickets)
df <- n - 1
cat("n =", n, "  s² =", round(s2, 1), "  s =", round(s, 2), "\n")

chi_right <- qchisq(0.95, df = df)   # 90% CI
chi_left  <- qchisq(0.05, df = df)
cat("chi-sq right =", round(chi_right, 3), "\n")
cat("chi-sq left  =", round(chi_left, 3), "\n")

var_lower <- (df * s2) / chi_right
var_upper <- (df * s2) / chi_left
cat("90% CI for variance: (", round(var_lower, 1), ",", round(var_upper, 1), ")\n")
cat("90% CI for std dev:  (", round(sqrt(var_lower), 2), ",",
    round(sqrt(var_upper), 2), ")\n")
```

**答案：** $15.0 < \sigma^2 < 76.3$；$3.87 < \sigma < 8.73$ 美元。

## 第七章摘要 {.smaller}

| 參數 | 公式 | R 函數 |
|------|------|--------|
| 平均數（σ 已知） | $\bar{X} \pm z_{\alpha/2}(\sigma/\sqrt{n})$ | `qnorm(1-alpha/2)` |
| 平均數（σ 未知） | $\bar{X} \pm t_{\alpha/2}(s/\sqrt{n})$ | `qt(1-alpha/2, df=n-1)` |
| 樣本大小（平均數） | $n = (z_{\alpha/2} \cdot \sigma / E)^2$ | `ceiling(...)` |
| 比例 | $\hat{p} \pm z_{\alpha/2}\sqrt{\hat{p}\hat{q}/n}$ | `prop.test()` |
| 樣本大小（比例） | $n = \hat{p}\hat{q}(z_{\alpha/2}/E)^2$ | `ceiling(...)` |
| 變異數 | $(n-1)s^2/\chi^2_R < \sigma^2 < (n-1)s^2/\chi^2_L$ | `qchisq(...)` |

----

::: {.callout-important}
## 重點整理
1. σ 已知時使用 z；σ 未知時使用 t
2. 信賴區間越寬 → 信賴程度越高，精確度越低
3. 樣本越大 → 區間越窄 → 精確度越高
4. 當比例 $\hat{p}$ 未知時，使用 $\hat{p} = 0.5$
5. 變異數的卡方信賴區間**要求**母體服從常態分配
6. 樣本大小的計算結果一律**無條件進位**至最近的整數
:::

## 版權聲明

-   **版權聲明。** 本教學資料改編自 **Bluman, A. G. (2011). Elementary statistics: A step by step approach (8th ed.). McGraw-Hill**。所有權利由原著者及出版商保留。

-   **僅限非商業使用。** 本資料嚴格限於教育目的使用，不得用於商業獲利。

-   **適當引用。** 任何複製、散布或使用本資料者，必須對原始來源提供適當引用。
