---
title: "統計學"
subtitle: "第2章：次數分配與圖形"
author: "劉昱佑"
institute: "實踐大學"
date: "`r Sys.Date()`"
language:
  callout-warning-title: "問題"
  callout-tip-title: "解題"
  callout-note-title: "說明"
  callout-important-title: "重點"
format:
  revealjs:
    html-math-method: katex
    smaller: true
    theme: serif
    footer: "Elementary Statistics: A Step by Step Approach"
    logo: "logo.svg"
    editor: source
    slide-number: true
    scrollable: false
    transition: "none"
    menu:
      useTextContentForMissingTitles: false
      hideMissingTitles: true
      side: 'left'
      titleSelector: 'h1'
title-slide-attributes:
  data-notes: ""
include-after-body:
  text: |
    <script>
    Reveal.on('ready', function() {
      var title = Reveal.getSlides()[0];
      if (title) {
        title.insertAdjacentHTML('beforeend',
          '<p style="font-size:0.5em; margin-top:1.5em;">' +
          '<a href="ch2.html"  style="color:#555;">[English version]</a>' +
          '</p>');
      }
    });
    </script>
---

```{r setup, include=FALSE}
library(tidyverse)
library(showtext)

# 中文字型（從 Google Fonts 載入）
font_add_google("Noto Sans TC", "noto")
showtext_auto()

# ggplot 全域主題：置中 + 中文字型
theme_set(
  theme_minimal(base_family = "noto") +
  theme(plot.title    = element_text(hjust = 0.5),
        plot.subtitle = element_text(hjust = 0.5))
)

# 全域 chunk 設定
knitr::opts_chunk$set(fig.align = "center")
```

## 本章概覽
第2章說明如何把資料**整理成次數分配**，以及如何用**圖表呈現資料**，讓原始資料中看不出來的規律變得一目了然。

| 節次 | 主題 |
|---------|--------|
| 2-1 | 資料的組織：類別、分組與未分組次數分配；累積次數 |
| 2-2 | 直方圖、次數多邊形與肩形圖；相對次數圖；分配的形狀 |
| 2-3 | 其他類型的圖形：長條圖、柏拉圖、時間序列圖、圓形圖、點圖、莖葉圖；誤導性圖形 |

## 本章學習目標

:::{.callout-important}
## 讀完本章後，你應該能夠

1. 用次數分配整理資料。
2. 用直方圖、次數多邊形與肩形圖，把次數分配以圖形方式呈現。
3. 用長條圖、柏拉圖、時間序列圖、圓形圖與點圖呈現資料。
4. 繪製並解讀莖葉圖。
:::

# 第2-1節：資料的組織 {background-color="#2c4a6e"}

## 原始資料

研究者最初收集到某個變數的資料時，這些數值仍是未經處理的原始樣貌。

:::{.callout-note}
## 原始資料

資料以**最初收集到的形式**存在時，稱為**原始資料**（raw data）。
:::

假設研究者想研究全世界50位最富有的人的年齡。單看下面這份原始清單幾乎得不到任何資訊，因此研究者會把它整理成**次數分配**。

```
45  46  64  57  85      88  45  89  67  56
92  51  71  54  48      81  58  55  62  38
27  66  76  55  69      55  56  64  81  38
54  44  54  75  46      49  68  91  56  68
61  68  78  61  83      46  47  83  71  62
```

## 次數分配

:::{.callout-note}
## 次數分配

**次數分配**（frequency distribution）是把原始資料以**表格形式**整理，使用**組**（class）與**次數**（frequency）來呈現。

- 每一筆原始資料都被歸入一個量化或質化的類別，這個類別稱為**組**。
- 一組的**次數**，就是落在該組內的資料個數。
:::

## 50位最富有者的年齡

| 組限 | 次數 |
|--------------|-----------|
| 27–35 | 1 |
| 36–44 | 3 |
| 45–53 | 9 |
| 54–62 | 15 |
| 63–71 | 10 |
| 72–80 | 3 |
| 81–89 | 7 |
| 90–98 | 2 |
| **合計** | **50** |

現在可以做出一般性的觀察：這項研究中**大多數的富豪年齡在45歲以上**。27、35、36、44……這些數值稱為**組限**（class limits）。

## 次數分配的三種類型

| 類型 | 使用時機 |
|------|-----------|
| **類別次數分配** | 資料可以歸入特定類別——名目或順序尺度的資料，例如政黨傾向、宗教信仰或主修領域 |
| **分組次數分配** | 資料的全距很大，需要用寬度超過一個單位的組 |
| **未分組次數分配** | 資料的全距很小，每一組就是單一的資料值 |

## 類別次數分配

**類別次數分配**用於可以歸入特定類別的資料。

:::{.callout-important}
## 百分比與相對次數

各組所佔的百分比為

$$\% = \frac{f}{n} \cdot 100$$

其中 $f$ 是該組的次數，$n$ 是資料總數。百分比通常不是次數分配的必要欄位，但可以加上去，因為圓形圖等圖形會用到。**百分比的小數形式就稱為相對次數**（relative frequency）。
:::

## 例題 2-1 {#example-2-1}

:::{.callout-warning}
## 超商的付款方式

訪問校園超商的40位顧客，詢問他們這次消費如何付款。請為這組資料建立類別次數分配並摘要結果。使用下列分組：C = 現金、E = 儲值卡、M = 行動支付、D = 信用卡、G = 禮券。*（模擬資料）*

```
C  E  M  C  D  E  G  C  E  M
C  D  C  E  M  E  C  G  M  D
E  C  M  D  C  E  M  C  D  E
M  C  G  D  E  C  M  C  C  D
```

回到 [例題 2-11](#example-2-11)
:::

---

## 例題 2-1

:::{.callout-tip}
## 解題

**求解**

由於資料屬於類別資料，使用離散的組別：C、E、M、D、G。先劃記、再計數，然後以 $\% = \frac{f}{n}\cdot 100$ 計算百分比。

```{r e2-1-1, echo=T, warning=FALSE, out.width="80%", fig.align='center'}
payments <- c("C","E","M","C","D","E","G","C","E","M",
              "C","D","C","E","M","E","C","G","M","D",
              "E","C","M","D","C","E","M","C","D","E",
              "M","C","G","D","E","C","M","C","C","D")

table(payments)
table(payments) / 40 * 100
```
:::

---

## 例題 2-1

:::{.callout-tip}
## 解題

**解讀**

在這個樣本中，**付現金的人最多**（13人，32.5%），**使用禮券的人最少**（3人，7.5%）。儲值卡9人（22.5%）、行動支付8人（20%）、信用卡7人（17.5%）。加上百分比欄位有助於檢查總和是否為100%——不過因為四捨五入，總和不一定剛好等於100%。

```{r e2-1-2, echo=T, warning=FALSE, out.width="48%", fig.align='center', fig.height=4}
ggplot(data.frame(payments), aes(payments)) +
  geom_bar() +
  labs(title = "40位顧客的付款方式",
       x = "付款方式", y = "次數")
```
:::

## 分組次數分配

當資料的全距很大時，就必須把資料分成**寬度超過一個單位**的組，結果稱為**分組次數分配**。

| 組限 | 組界 | 次數 |
|--------------|------------------|-----------|
| 58–64 | 57.5–64.5 | 1 |
| 65–71 | 64.5–71.5 | 6 |
| 72–78 | 71.5–78.5 | 10 |
| 79–85 | 78.5–85.5 | 14 |
| 86–92 | 85.5–92.5 | 12 |
| 93–99 | 92.5–99.5 | 5 |
| 100–106 | 99.5–106.5 | 2 |
| **合計** | | **50** |

50位隨機選出的大學生的血糖值（mg/dL）。

## 組限與組界

:::{.callout-note}
## 組限與組界

- **下組限**是該組可以包含的最小資料值；**上組限**是該組可以包含的最大資料值。
- **組界**用來分隔各組，使次數分配中**沒有間隙**。
:::

:::{.callout-important}
## 求組界的通則

**組限**的小數位數應與**資料相同**，而**組界**則**多一位小數**且**以5結尾**。

$$\text{下組限} - 0.5 = 58 - 0.5 = 57.5 \qquad \text{上組限} + 0.5 = 64 + 0.5 = 64.5$$

若資料到小數第一位，組限7.8–8.8的組界就是7.75–8.85（減去與加上0.05）。
:::

## 組距與組中點

:::{.callout-important}
## 組距與組中點

**組距**是**下一組的下（或上）組限減去本組的下（或上）組限**：$65 - 58 = 7$。也可以用同一組的上組界減下組界：$64.5 - 57.5 = 7$。

**組中點** $X_m$ 為

$$X_m = \frac{\text{下組界} + \text{上組界}}{2} \quad\text{或}\quad X_m = \frac{\text{下組限} + \text{上組限}}{2}$$

血糖資料第一組的 $X_m = \dfrac{57.5 + 64.5}{2} = 61$，或 $\dfrac{58 + 64}{2} = 61$。
:::

---

## 組距與組中點

:::{.callout-warning}
## 注意

**不要用同一組的上組限減下組限**，那會得到錯誤答案——$64 - 58 = 6$，而真正的組距是7。

若組距是偶數，組中點會出現小數：組界為5.5與11.5時，$X_m = \dfrac{5.5 + 11.5}{2} = 8.5$。
:::

## 建立分組次數分配的規則

:::{.callout-important}
## 六項規則

1. 組數應介於 **5 到 20 組**之間——足以清楚描述所收集的資料。
2. 組距**最好（但非絕對必要）是奇數**，這樣組中點的位數才會與資料相同。使用電腦分組時，這項規則常常不被嚴格遵守。
3. 各組必須**互斥**——組限不可重疊，資料才不會同時落入兩組。像10–20、20–30、30–40這樣的分組並不好：40歲的人該放哪一組？應改用10–20、21–31、32–42。
4. 各組必須**連續**——即使某組沒有任何資料，仍須列出。唯一的例外是最前面或最後面次數為0的組。
5. 各組必須**周延**——組數要足以容納所有資料。
6. 各組的**組距應相等**，以免扭曲對資料的認識。例外情形是**開放式**的組。
:::

## 開放式分配

:::{.callout-note}
## 開放式分配

**第一組沒有明確下組限**，或**最後一組沒有明確上組限**的次數分配，稱為**開放式分配**（open-ended distribution）。
:::

| 年齡 | 次數 | | 分鐘 | 次數 |
|-----|-----------|---|---------|-----------|
| 10–20 | 3 | | 110以下 | 16 |
| 21–31 | 6 | | 110–114 | 24 |
| 32–42 | 4 | | 115–119 | 38 |
| 43–53 | 10 | | 120–124 | 14 |
| 54以上 | 8 | | 125–129 | 5 |

54歲以上的人都會被劃記在最後一個年齡組；110分鐘以下的數值都會被劃記在第一個分鐘組。

## 程序表

:::{.callout-important}
## 建立分組次數分配的步驟

**步驟1——決定組別。**

- 找出最大值與最小值。
- 求全距 $R = H - L$。
- 選定想要的組數。
- 用全距除以組數並**無條件進位**，求得組距。
- 選一個起點（通常是最小值，或比最小值小的方便數字）；依序加上組距得到各組下組限。
- 求各組上組限。
- 求各組組界。

**步驟2——劃記資料。**

**步驟3——由劃記求出各組次數，並計算累積次數。**
:::

## 例題 2-2 {#example-2-2}

:::{.callout-warning}
## 網路訂餐的送達時間

下列資料是某外送平台在某個平日晚間處理的50筆訂單送達時間（分鐘）。請用7組建立分組次數分配。*（模擬資料）*

```
31  27  35  29  22  40  30  26  33  28
25  32  37  30  43  29  36  31  27  34
38  30  28  45  32  26  35  24  31  29
18  34  41  32  27  52  30  36  25  39
23  37  21  33  42  32  47  40  35  37
```

回到 [例題 2-4](#example-2-4) · [例題 2-5](#example-2-5) · [例題 2-6](#example-2-6)
:::

---

## 例題 2-2

:::{.callout-tip}
## 解題

**步驟1——決定組別**

$H = 52$、$L = 18$，所以 $R = 52 - 18 = 34$。分成7組時組距為 $\frac{34}{7} \approx 4.9$，**無條件進位**為5。從18起算，下組限依序為18、23、28……；$23 - 1 = 22$ 得到第一組的上組限，因此各組為18–22、23–27……。組界則為17.5–22.5、22.5–27.5，依此類推。

```{r e2-2-1, echo=T, warning=FALSE, out.width="80%", fig.align='center'}
delivery_times <- c(31,27,35,29,22,40,30,26,33,28,
                    25,32,37,30,43,29,36,31,27,34,
                    38,30,28,45,32,26,35,24,31,29,
                    18,34,41,32,27,52,30,36,25,39,
                    23,37,21,33,42,32,47,40,35,37)

max(delivery_times)
min(delivery_times)
(max(delivery_times) - min(delivery_times)) / 7
```
:::

---

## 例題 2-2

:::{.callout-tip}
## 解題

**步驟2與3——劃記資料並求出次數**

```{r e2-2-2, echo=T, warning=FALSE, out.width="80%", fig.align='center'}
class_breaks  <- seq(17.5, 52.5, by = 5)
delivery_freq <- table(cut(delivery_times, class_breaks))
delivery_freq
```
:::

---

## 例題 2-2

:::{.callout-tip}
## 解題

**解讀**

次數分配顯示**27.5–32.5這一組的送達時間最多（16筆）**，其次是32.5–37.5的12筆。因此**大多數訂單（28筆）的送達時間落在28到37分鐘之間**。

分析次數分配時，要找出**峰值**——資料最多的組——以及**極端值**，也就是相對於其他資料明顯偏大或偏小的**離群值**（outliers）。
:::

## 累積次數分配

:::{.callout-note}
## 累積次數分配

**累積次數分配**是顯示**小於或等於某個特定數值**（通常是上組界）的**資料個數**的分配。
:::

做法是把小於或等於該組上組界的各組次數相加。以例題2-2來說，第一組的累積次數是 $0 + 3 = 3$；第二組是 $0 + 3 + 9 = 12$；第三組是 $0 + 3 + 9 + 16 = 28$。更快的做法是把本組次數加上前一組的累積次數：$12 + 16 = 28$。

---

## 例題 2-2

:::{.callout-tip}
## 解題

**累積次數分配**

```{r e2-2-4, echo=T, warning=FALSE, out.width="80%", fig.align='center'}
cumsum(delivery_freq)
```

在50筆送達時間中，**28筆小於或等於32分鐘**，**46筆小於或等於42分鐘**。
:::

## 未分組次數分配

當資料的全距相對較小時，可以用**單一資料值**作為每一組來建立次數分配。

:::{.callout-note}
## 未分組次數分配

**未分組次數分配**以**單一資料值作為每一組**，而不是用一段數值區間。
:::

若資料是連續的，仍然可以使用組界：每個組值減0.5得到下組界，加0.5得到上組界。

## 例題 2-3 {#example-2-3}

:::{.callout-warning}
## 每籃購物的件數

下列資料是某超市午餐時段30個結帳購物籃中掃描到的商品件數。請建立**未分組次數分配**並分析這個分配。*（模擬資料）*

```
4  9  3  5  6  4
5  3  7  4  2  6
3  5  4  8  5  3
6  4  2  5  7  4
3  6  5  4  8  7
```
:::

---

## 例題 2-3

:::{.callout-tip}
## 解題

**步驟1到3——決定組別、劃記並求出次數**

由於全距很小（$9 - 2 = 7$），可以用單一資料值作為組別：2、3、4、5、6、7、8、9。

```{r e2-3-1, echo=T, warning=FALSE, out.width="80%", fig.align='center'}
basket_items <- c(4, 9, 3, 5, 6, 4,
                  5, 3, 7, 4, 2, 6,
                  3, 5, 4, 8, 5, 3,
                  6, 4, 2, 5, 7, 4,
                  3, 6, 5, 4, 8, 7)

table(basket_items)
cumsum(table(basket_items))
```
:::

---

## 例題 2-3

:::{.callout-tip}
## 解題

**解讀**

在這筆資料中，**有7個購物籃裝了4件商品，是次數最多的一組**。從累積次數可以讀出：14個購物籃的件數少於4.5件，27個少於7.5件，全部30個都少於9.5件。

要注意，同一筆資料可以用不同的組距、不同的組數或不同的起點，建立出好幾個都正確的次數分配。不論使用哪一種方法，各組都必須**互斥、連續、周延且組距相等**。
:::

## 為什麼要建立次數分配？

:::{.callout-important}
## 五個理由

1. 以有意義、易理解的方式**整理資料**。
2. 讓讀者判斷分配的**性質或形狀**。
3. 方便後續計算平均數與離散程度的**計算程序**（第3-1、3-2節）。
4. 讓研究者能繪製**圖表**來呈現資料（第2-2節）。
5. 讓讀者能在不同資料集之間做**比較**。
:::

# 第2-2節：直方圖、次數多邊形與肩形圖 {background-color="#2c4a6e"}

## 以圖形呈現資料

統計圖形的目的，是把資料以**圖像形式**傳達給閱讀者。對多數人而言，看圖比看表格或次數分配中的數字更容易理解，對缺乏統計背景的讀者尤其如此。

研究中最常使用的三種圖形是

1. **直方圖**（histogram）。
2. **次數多邊形**（frequency polygon）。
3. **累積次數圖**，即**肩形圖**（ogive，讀作 o-jive）。

## 程序表

:::{.callout-important}
## 繪製直方圖、次數多邊形與肩形圖的步驟

**步驟1.** 畫出並標示 $x$ 軸與 $y$ 軸。

**步驟2.** 在 $x$ 軸上，**直方圖**與**肩形圖**標示次數分配的**組界**，**次數多邊形**則標示**組中點**。

**步驟3.** 畫出各組的次數：直方圖畫成垂直長條，次數多邊形與肩形圖則連成折線。

*註：*次數多邊形的折線**起點與終點都落在 $x$ 軸上**，而肩形圖的折線只有**起點落在 $x$ 軸上**。
:::

## 直方圖

:::{.callout-note}
## 直方圖

**直方圖**是用**相鄰的垂直長條**（除非某組次數為0）呈現資料的圖形，長條的高度代表**各組的次數**。
:::

直方圖由 Karl Pearson 於 1891 年提出，他用它來呈現歷任首相任期的時間概念。

## 例題 2-4 {#example-2-4}

:::{.callout-warning}
## 網路訂餐的送達時間

請為50筆訂單送達時間的資料（見 [例題 2-2](#example-2-2)）繪製**直方圖**。

| 組界 | 次數 |
|------------------|-----------|
| 17.5–22.5 | 3 |
| 22.5–27.5 | 9 |
| 27.5–32.5 | 16 |
| 32.5–37.5 | 12 |
| 37.5–42.5 | 6 |
| 42.5–47.5 | 3 |
| 47.5–52.5 | 1 |

回到 [例題 2-5](#example-2-5) · [例題 2-6](#example-2-6)
:::

---

## 例題 2-4

:::{.callout-tip}
## 解題

**繪圖**

$y$ 軸代表次數，$x$ 軸標示組界；以次數作為高度，為每一組畫出垂直長條。

```{r e2-4-1, echo=T, warning=FALSE, out.width="44%", fig.align='center', fig.height=4}
ggplot(data.frame(delivery_times), aes(delivery_times)) +
  geom_histogram(breaks = class_breaks, color = "white") +
  labs(title = "50筆訂單的送達時間",
       x = "送達時間（分鐘）", y = "次數")
```

資料最多的一組（16筆）是 **27.5–32.5**，其次是32.5–37.5的12筆。此圖呈現**單一峰值**，資料集中在峰值附近。
:::

## 次數多邊形

:::{.callout-note}
## 次數多邊形

**次數多邊形**是把各組**組中點上代表次數的點連成折線**來呈現資料的圖形，次數由點的高度表示。
:::

次數多邊形與直方圖是呈現同一筆資料的兩種不同方式，要用哪一種由研究者自行決定。

## 例題 2-5 {#example-2-5}

:::{.callout-warning}
## 網路訂餐的送達時間

請利用 [例題 2-4](#example-2-4) 的次數分配，繪製**次數多邊形**。
:::

---

## 例題 2-5

:::{.callout-tip}
## 解題

**步驟1——求各組的組中點**

組中點由上、下組界相加再除以2求得：$\frac{17.5 + 22.5}{2} = 20$、$\frac{22.5 + 27.5}{2} = 25$，依此類推。

```{r e2-5-1, echo=T, warning=FALSE, out.width="80%", fig.align='center'}
polygon_points <- data.frame(midpoint  = seq(15, 55, by = 5),
                             frequency = c(0, 3, 9, 16, 12, 6, 3, 1, 0))
polygon_points
```
:::

---

## 例題 2-5

:::{.callout-tip}
## 解題

**輸出圖形**

把相鄰的點連成線段，再從圖形的頭尾各拉一條線回到 $x$ 軸，距離等於前一個與後一個組中點應在的位置。

```{r e2-5-2, echo=T, warning=FALSE, out.width="52%", fig.align='center', fig.height=4}
ggplot(polygon_points, aes(midpoint, frequency)) +
  geom_line() +
  geom_point() +
  labs(title = "50筆訂單的送達時間",
       x = "送達時間（分鐘）", y = "次數")
```
:::

## 肩形圖

:::{.callout-note}
## 累積次數與肩形圖

**累積次數**是累加到某一組**上組界**為止的次數總和。

**肩形圖**是呈現次數分配中各組**累積次數**的圖形。
:::

## 例題 2-6 {#example-2-6}

:::{.callout-warning}
## 網路訂餐的送達時間

請為 [例題 2-4](#example-2-4) 所描述的次數分配繪製**肩形圖**。
:::

---

## 例題 2-6

:::{.callout-tip}
## 解題

**步驟1——求各組的累積次數**

```{r e2-6-1, echo=T, warning=FALSE, out.width="80%", fig.align='center'}
ogive_points <- data.frame(boundary   = class_breaks,
                           cumulative = cumsum(c(0, 3, 9, 16, 12, 6, 3, 1)))
ogive_points
```

在每一組的**上組界**畫出累積次數，再把圖形延伸回第一組的下組界17.5，落在 $x$ 軸上。
:::

---

## 例題 2-6

:::{.callout-tip}
## 解題

**輸出圖形**

```{r e2-6-2, echo=T, warning=FALSE, out.width="40%", fig.align='center', fig.height=4}
ggplot(ogive_points, aes(boundary, cumulative)) +
  geom_line() +
  geom_point() +
  labs(title = "50筆訂單的送達時間",
       x = "送達時間（分鐘）", y = "累積次數")
```

想知道有多少筆訂單的送達時間低於32.5分鐘，就在 $x$ 軸找到32.5，往上畫垂直線到折線，再往左畫水平線到 $y$ 軸：答案是 **28**。
:::

## 相對次數圖

前面的直方圖、次數多邊形與肩形圖都是以原始資料的次數繪製。這些分配也可以換成**比例**來表示，這樣的圖形就稱為**相對次數圖**。

:::{.callout-important}
## 何時該用相對次數

當我們在意的是落在某一組的資料**比例**，而不是實際的**個數**時，就使用相對次數。例如要比較費城（人口1,526,006）與伊利市（人口101,786）的成人年齡分配，若用實際個數，費城的每根長條都會遠高於伊利市。

把次數換成相對次數的做法是：**用各組次數除以總次數**。相對次數的總和恆為1。
:::

## 例題 2-7 {#example-2-7}

:::{.callout-warning}
## 商場店面的樓地板面積

下列次數分配是某購物中心50間店面的樓地板面積（單位：平方公尺）。請繪製**相對次數直方圖**、**相對次數多邊形**與**相對累積次數肩形圖**。*（模擬資料）*

| 組界 | 次數 |
|------------------|-----------|
| 24.5–31.5 | 6 |
| 31.5–38.5 | 13 |
| 38.5–45.5 | 19 |
| 45.5–52.5 | 8 |
| 52.5–59.5 | 4 |
| **合計** | **50** |
:::

---

## 例題 2-7

:::{.callout-tip}
## 解題

**步驟1與2——求相對次數與累積相對次數**

24.5–31.5這一組的相對次數是 $\frac{6}{50} = 0.12$；31.5–38.5是 $\frac{13}{50} = 0.26$，依此類推。累積相對次數依序為 $0.12$、$0.38$、$0.76$、$0.92$、$1.00$。

```{r e2-7-1, echo=T, warning=FALSE, out.width="80%", fig.align='center'}
frequency <- c(6, 13, 19, 8, 4)

frequency / 50
cumsum(frequency / 50)
```
:::

---

## 例題 2-7

:::{.callout-tip}
## 解題

**相對次數直方圖**

直方圖與肩形圖的 $x$ 軸使用**組界**，次數多邊形的 $x$ 軸使用**組中點**；$y$ 軸的尺度一律使用比例。

```{r e2-7-2, echo=T, warning=FALSE, out.width="52%", fig.align='center', fig.height=3.6}
rel_histogram <- data.frame(midpoint = c(28, 35, 42, 49, 56),
                            rel_freq = frequency / 50)

ggplot(rel_histogram, aes(midpoint, rel_freq)) +
  geom_col(width = 7, color = "white") +
  labs(title = "相對次數直方圖",
       x = "樓地板面積（平方公尺）", y = "相對次數")
```
:::

---

## 例題 2-7

:::{.callout-tip}
## 解題

**相對次數多邊形**

```{r e2-7-3, echo=T, warning=FALSE, out.width="52%", fig.align='center', fig.height=3.6}
rel_polygon <- data.frame(midpoint = c(21, 28, 35, 42, 49, 56, 63),
                          rel_freq = c(0, frequency, 0) / 50)

ggplot(rel_polygon, aes(midpoint, rel_freq)) +
  geom_line() +
  geom_point() +
  labs(title = "相對次數多邊形",
       x = "樓地板面積（平方公尺）", y = "相對次數")
```
:::

---

## 例題 2-7

:::{.callout-tip}
## 解題

**相對累積次數肩形圖**

```{r e2-7-4, echo=T, warning=FALSE, out.width="52%", fig.align='center', fig.height=3.6}
rel_ogive <- data.frame(boundary = c(24.5, 31.5, 38.5, 45.5, 52.5, 59.5),
                        cum_rel  = cumsum(c(0, frequency)) / 50)

ggplot(rel_ogive, aes(boundary, cum_rel)) +
  geom_line() +
  geom_point() +
  labs(title = "相對累積次數肩形圖",
       x = "樓地板面積（平方公尺）", y = "累積相對次數")
```

這三張圖的形狀與對應的次數圖完全相同，只有 $y$ 軸從個數換成了比例。
:::

## 分配的形狀

描述資料時，辨認**分配的形狀**非常重要，因為形狀也決定了後續章節中應該採用哪些統計方法。

| 形狀 | 說明 |
|-------|-------------|
| **鐘形**（丘形） | 單一峰值，兩端逐漸下降；近似對稱 |
| **均勻形** | 基本上是平坦或矩形的 |
| **J形** | 左側資料很少，往右逐漸增加 |
| **反J形** | 與J形相反 |
| **右偏**（正偏） | 峰值偏左，資料往右逐漸拖尾 |
| **左偏**（負偏） | 資料集中在右側，往左逐漸拖尾 |
| **雙峰形** | 有兩個等高的峰 |
| **U形** | 兩端高、中間低 |

---

## 分配的形狀

實際的分配通常**不會是完美的形狀**，所以不必追求精確吻合，而是要辨認出**整體的樣態**。

:::{.callout-important}
## 分析直方圖或次數多邊形時

- 它有**一個峰還是兩個峰**？只有一個峰的分配——鐘形、右偏、左偏——稱為**單峰**（unimodal）；有兩個等高峰的分配則是**雙峰**（bimodal）。
- 它是相對**平坦**的，還是 **U形**的？
- 資料是**分散**的，還是**集中在中央**？
- **兩端極端處**有沒有資料？那些可能是**離群值**（第3-3節）。
- 直方圖中有沒有**間隙**？次數多邊形有沒有在頭尾以外的地方碰到 $x$ 軸？
- 資料是否偏向某一端，顯示分配是**偏斜**的？
:::

## 用 R 看分配的形狀

**準備資料**

```{r s2-2-1, echo=T, warning=FALSE, out.width="80%", fig.align='center'}
set.seed(42)
shapes <- data.frame(
  shape = rep(c("鐘形", "均勻形", "J形", "反J形",
                "右偏", "左偏", "雙峰形", "U形"),
              each = 500),
  value = c(rnorm(500, 50, 10), runif(500, 20, 80), 100 - rexp(500, 0.05),
            rexp(500, 0.05), rgamma(500, 2, 0.1), 80 - rgamma(500, 2, 0.1),
            rnorm(250, 30, 5), rnorm(250, 70, 5), rbeta(500, 0.4, 0.4) * 100)
)
```

---

## 用 R 看分配的形狀

**輸出圖形**

```{r s2-2-2, echo=T, warning=FALSE, out.width="88%", fig.align='center', fig.height=4}
ggplot(shapes, aes(value)) +
  geom_histogram(bins = 20, color = "white") +
  facet_wrap(~ shape, scales = "free", ncol = 4)
```


# 第2-3節：其他類型的圖形 {background-color="#2c4a6e"}

## 直方圖以外的選擇

除了直方圖、次數多邊形與肩形圖之外，統計上還常用幾種圖形：

- **長條圖**——用於質化或類別資料
- **柏拉圖**——長條依次數由高到低排列的長條圖
- **時間序列圖**——用於一段期間內收集的資料
- **圓形圖**——呈現部分與整體的關係
- **點圖**——每一筆資料在水平軸上方畫成一個點
- **莖葉圖**——結合排序與繪圖，並保留原始資料值

## 長條圖

:::{.callout-note}
## 長條圖

**長條圖**用**垂直或水平長條**呈現資料，長條的**高度或長度**代表資料的次數。
:::

當資料是質化或類別資料時，可以用長條圖呈現。長條圖可以用水平長條，也可以用垂直長條。

## 例題 2-8 {#example-2-8}

:::{.callout-warning}
## 學生的每月花費

下表是國際貿易學程學生在四個項目上的每月平均花費（新臺幣）。請分別繪製**水平**與**垂直**長條圖。*（模擬資料）*

| 類別 | 平均花費 |
|----------|------------------|
| 校外餐飲（Meals off campus） | 3,200 |
| 通勤（Commuting） | 1,500 |
| 行動上網（Mobile data plan） | 750 |
| 學習用品（Study materials） | 480 |
:::

---

## 例題 2-8

:::{.callout-tip}
## 解題

**準備資料**

畫出並標示 $x$ 軸與 $y$ 軸。水平長條圖把次數尺度放在 $x$ 軸；垂直長條圖則放在 $y$ 軸。

```{r e2-8-1, echo=T, warning=FALSE, out.width="80%", fig.align='center'}
monthly_spending <- data.frame(
  category = c("Meals off campus", "Commuting",
               "Mobile data plan", "Study materials"),
  amount   = c(3200, 1500, 750, 480)
)
```
:::

---

## 例題 2-8

:::{.callout-tip}
## 解題

**繪圖——水平長條圖**

```{r e2-8-2, echo=T, warning=FALSE, out.width="52%", fig.align='center', fig.height=3.6}
ggplot(monthly_spending, aes(amount, category)) +
  geom_col() +
  labs(title = "學生的每月平均花費",
       x = "平均金額（新臺幣）", y = NULL)
```
:::

---

## 例題 2-8

:::{.callout-tip}
## 解題

**輸出圖形——垂直長條圖**

```{r e2-8-3, echo=T, warning=FALSE, out.width="52%", fig.align='center', fig.height=3.6}
ggplot(monthly_spending, aes(category, amount)) +
  geom_col() +
  labs(title = "平均花費金額",
       x = NULL, y = "平均金額（新臺幣）")
```

兩張圖都顯示這些學生花最多錢的項目是**校外餐飲**。
:::

## 複合長條圖

長條圖也可以用來比較**兩個或更多群體**的資料，這種圖稱為**複合長條圖**。這類圖形的各組寬度不必相等。

| 店型 | 平日 | 週末 |
|-----|-----|-------|
| 超商 | 820 | 960 |
| 超市 | 540 | 910 |
| 量販店 | 310 | 720 |

各店型單一門市的平均每日來客數。*（模擬資料）*

---

## 用 R 畫複合長條圖

**繪圖**

```{r s2-3-1, echo=T, warning=FALSE, out.width="48%", fig.align='center', fig.height=3.6}
store_visits <- data.frame(
  format   = rep(c("Convenience", "Supermarket", "Hypermarket"), each = 2),
  day_type = rep(c("Weekday", "Weekend"), times = 3),
  visits   = c(820, 960, 540, 910, 310, 720)
)

ggplot(store_visits, aes(format, visits, fill = day_type)) +
  geom_col(position = "dodge") +
  labs(title = "各店型的平均每日來客數",
       x = "店型", y = "每日來客數")
```

此圖顯示**每一種店型的週末來客數都高於平日**，而且週末的增幅以**量販店最大**（來客數增加一倍以上），超商最小。

## 柏拉圖

:::{.callout-note}
## 柏拉圖

**柏拉圖**用來呈現**類別變數**的次數分配，次數由**垂直長條**的高度表示，而且長條**由高到低依序排列**。
:::

Vilfredo Pareto（1848–1923）是義大利學者，他對所得分配的研究後來被稱為柏拉圖法則，柏拉圖分配也以他命名。

## 例題 2-9 {#example-2-9}

:::{.callout-warning}
## 放棄購物車的原因

某電商詢問把商品留在購物車卻沒有結帳的顧客，為什麼沒有完成訂單。提到各項原因的顧客百分比如下。請繪製**柏拉圖**。*（模擬資料）*

| 原因 | 提及的百分比 |
|------|---------------|
| 運費太高（Shipping cost） | 41% |
| 到貨太慢（Slow delivery） | 26% |
| 結帳流程繁瑣（Checkout steps） | 33% |
| 沒有慣用的付款方式（Payment options） | 18% |
| 結帳時已無庫存（Out of stock） | 29% |
:::

---

## 例題 2-9

:::{.callout-tip}
## 解題

**步驟1——將資料由大到小排列**

```{r e2-9-1, echo=T, warning=FALSE, out.width="80%", fig.align='center'}
cart_reasons <- data.frame(
  reason  = c("Shipping cost", "Slow delivery", "Checkout steps",
              "Payment options", "Out of stock"),
  percent = c(41, 26, 33, 18, 29)
)

arrange(cart_reasons, desc(percent))
```
:::

---

## 例題 2-9

:::{.callout-tip}
## 解題

**步驟2與3——畫出並標示座標軸，再以垂直長條表示百分比**

```{r e2-9-2, echo=T, warning=FALSE, out.width="50%", fig.align='center', fig.height=3.6}
ggplot(cart_reasons, aes(reorder(reason, -percent), percent)) +
  geom_col() +
  labs(title = "顧客放棄購物車的原因",
       x = NULL, y = "提及的顧客百分比")
```

**運費太高由41%的顧客提及**，付款方式則只有**18%**提及——因此業者應該優先處理運費問題。
:::

## 繪製柏拉圖的建議

:::{.callout-important}
## 三點建議

1. 各長條的**寬度要一致**。
2. 資料依次數**由大到小排列**。
3. 次數所使用的**刻度單位大小要一致**。

分析柏拉圖時，透過比較**長條的高度**來做判斷。
:::

## 時間序列圖

:::{.callout-note}
## 時間序列圖

**時間序列圖**呈現在**某一段特定期間內**發生的資料。
:::

分析時間序列圖時，要找出這段期間的**趨勢或型態**：折線是**上升**（隨時間增加）還是**下降**（隨時間減少）？也要看折線的**斜率**或陡峭程度——某段期間特別陡，表示該期間增加或減少得很快。

## 例題 2-10 {#example-2-10}

:::{.callout-warning}
## 溫泉旅館的住客人數

下列資料是某溫泉旅館一年之中各月的住客人數，單位是**千人**。請繪製**時間序列圖**並描述結果。*（模擬資料）*

| | | | |
|---|---|---|---|
| 1月 9.8 | 5月 5.5 | 9月 6.0 | |
| 2月 9.1 | 6月 4.8 | 10月 7.2 | |
| 3月 7.4 | 7月 5.1 | 11月 8.6 | |
| 4月 6.2 | 8月 5.4 | 12月 10.4 | |
:::

---

## 例題 2-10

:::{.callout-tip}
## 解題

**準備資料**

$x$ 軸標示月份，$y$ 軸標示千人，再把各點畫上去。

```{r e2-10-1, echo=T, warning=FALSE, out.width="80%", fig.align='center'}
hotel_visitors <- data.frame(
  month    = 1:12,
  visitors = c(9.8, 9.1, 7.4, 6.2, 5.5, 4.8,
               5.1, 5.4, 6.0, 7.2, 8.6, 10.4)
)
```
:::

---

## 例題 2-10

:::{.callout-tip}
## 解題

**輸出圖形**

用線段連接相鄰的點；**不要**畫成平滑曲線。

```{r e2-10-2, echo=T, warning=FALSE, out.width="52%", fig.align='center', fig.height=3.6}
ggplot(hotel_visitors, aes(month, visitors)) +
  geom_line() +
  geom_point() +
  scale_x_continuous(breaks = 1:12) +
  labs(title = "溫泉旅館的住客人數",
       x = "月份", y = "住客人數（千人）")
```

住客人數在**12月、1月、2月最高**，**6月最低**，可見旅館的生意明顯隨著冷季起伏。
:::

## 複合時間序列圖

兩筆以上的資料可以畫在同一張圖上比較，只要畫成兩條以上的折線，這種圖稱為**複合時間序列圖**。

例如，某航空公司記錄了2018年到2024年短程航線與長程航線各年的**載客率**（售出座位的百分比）。把兩條折線畫在同一組座標軸上，就能一眼看出**兩者都在2020年大幅下滑**，**短程航線**先行回升，而**長程航線**到2024年仍低於2018年的水準。*（模擬資料）*

## 圓形圖

:::{.callout-note}
## 圓形圖

**圓形圖**是把一個圓依照分配中**各類別次數所佔的百分比**，分割成若干扇形或楔形。
:::

:::{.callout-important}
## 各扇形的角度

$$\text{角度} = \frac{f}{n} \cdot 360^\circ$$

其中 $f$ 是各組的次數，$n$ 是次數總和。角度總和應為 $360^\circ$，百分比總和應為100%——不過四捨五入可能讓總和略有出入。
:::

## 例題 2-11 {#example-2-11}

:::{.callout-warning}
## 超商販售的熱飲

下列次數分配是某超商體系一週內各類熱飲的販售**杯數**（單位：千杯）。請繪製**圓形圖**。百分比公式與 [例題 2-1](#example-2-1) 所介紹的相同。*（模擬資料）*

| 熱飲 | 杯數（次數） |
|-------|--------------------|
| 拿鐵（Latte） | 12.7千杯 |
| 美式咖啡（Americano） | 9.4千杯 |
| 奶茶（Milk tea） | 6.1千杯 |
| 紅茶（Black tea） | 4.8千杯 |
| 熱可可（Hot cocoa） | 3.0千杯 |
| **合計** | **$n =$ 36.0千杯** |
:::

---

## 例題 2-11

:::{.callout-tip}
## 解題

**步驟1與2——把各組次數換算成角度與百分比**

```{r e2-11-1, echo=T, warning=FALSE, out.width="80%", fig.align='center'}
cups <- c(12.7, 9.4, 6.1, 4.8, 3.0)

cups / 36 * 360
cups / 36 * 100
```

角度分別是 $127^\circ$、$94^\circ$、$61^\circ$、$48^\circ$、$30^\circ$；百分比分別是35.3%、26.1%、16.9%、13.3%、8.3%。
:::

---

## 例題 2-11

:::{.callout-tip}
## 解題

**步驟3——畫出圖形，並標上每個扇形的名稱**

```{r e2-11-2, echo=T, warning=FALSE, out.width="42%", fig.align='center', fig.height=3.8, fig.width=6}
pie(cups, labels = c("拿鐵", "美式咖啡", "奶茶", "紅茶", "熱可可"),
    main = "一週熱飲販售量")
```
:::

## 例題 2-12 {#example-2-12}

:::{.callout-warning}
## 各班別分揀的包裹數

下表是某物流中心上個月三個班別各自分揀的包裹件數。請繪製**圓形圖**並加以分析。*（模擬資料）*

| 班別 | 次數 |
|-------|-----------|
| 1. 早班（Morning） | 3060 |
| 2. 中班（Afternoon） | 3240 |
| 3. 夜班（Night） | 2700 |
| **合計** | **9000** |
:::

---

## 例題 2-12

:::{.callout-tip}
## 解題

**步驟1與2——求各班別的角度與百分比**

```{r e2-12-1, echo=T, warning=FALSE, out.width="80%", fig.align='center'}
packages <- c(3060, 3240, 2700)

packages / 9000 * 360
packages / 9000 * 100
```

早班：$\frac{3060}{9000}\cdot 360^\circ \approx 122^\circ$、34%；中班：$130^\circ$、36%；夜班：$108^\circ$、30%。
:::

---

## 例題 2-12

:::{.callout-tip}
## 解題

**步驟3——畫出各扇形並標上名稱**

```{r e2-12-2, echo=T, warning=FALSE, out.width="42%", fig.align='center', fig.height=3.8, fig.width=6}
pie(packages, labels = c("早班", "中班", "夜班"),
    main = "各班別分揀的包裹數")
```

三個班別分揀的包裹件數**大致相當**，只是**中班**略多一些。
:::

## 點圖

:::{.callout-note}
## 點圖

**點圖**是把**每一筆資料在水平軸上方畫成一個點**的統計圖形。若某個數值出現不只一次，對應的點就**一個疊一個往上畫**。
:::

點圖可以用來看資料值的**分布情形**，以及是否有**特別高或特別低**的數值。

## 例題 2-13 {#example-2-13}

:::{.callout-warning}
## 各產品線的客訴件數

下列資料是某客服中心某個月針對50條產品線所記錄的客訴件數。請繪製**點圖**並摘要結果。*（模擬資料）*

```
2  1  0  3  12  1  4  1  2  5
1  0  2  1   3  6  1  0  2  1
3  9  5  2   1  4  0  2  1  0
1  4  2  3   0  1  6  2  3  7
0  2  1  3   4  5  6  3  2  4
```
:::

---

## 例題 2-13

:::{.callout-tip}
## 解題

**準備資料**

最小值為0、最大值為12，因此水平軸需要0到12的刻度。

```{r e2-13-1, echo=T, warning=FALSE, out.width="80%", fig.align='center'}
complaints <- c(2,1,0,3,12,1,4,1,2,5,
                1,0,2,1, 3,6,1,0,2,1,
                3,9,5,2, 1,4,0,2,1,0,
                1,4,2,3, 0,1,6,2,3,7,
                0,2,1,3, 4,5,6,3,2,4)

table(complaints)
```
:::

---

## 例題 2-13

:::{.callout-tip}
## 解題

**輸出圖形**

畫一條水平線並標上刻度，再把每一筆資料畫在線的上方；若某數值出現多次，就把後續的點疊在前一個點上面。

```{r e2-13-2, echo=T, warning=FALSE, out.width="66%", fig.align='center', fig.height=3}
stripchart(complaints, method = "stack", pch = 19, at = 0,
           main = "各產品線的客訴件數", xlab = "客訴件數")
```

大多數產品線的客訴在**0到3件之間**，其中**有12條產品線各有1件客訴**，是次數最多的一組。
:::

## 莖葉圖

:::{.callout-note}
## 莖葉圖

**莖葉圖**是把資料值的**一部分當作莖**、**另一部分當作葉**，藉此形成組別的資料圖。
:::

資料值34的莖是3、葉是4；資料值356的莖是35、葉是6。莖葉圖相對於分組次數分配的優點，是在以圖形呈現的同時仍**保留原始資料值**。

## 例題 2-14 {#example-2-14}

:::{.callout-warning}
## 夜市攤位的來客數

某夜市小吃攤連續20個晚上記錄了每晚的來客數如下。請繪製**莖葉圖**。*（模擬資料）*

```
33  22  41  13  54
08  35  31  58  26
45  32  17  38  24
51  33  47  36  42
```
:::

---

## 例題 2-14

:::{.callout-tip}
## 解題

**步驟1到3——將資料排序、依首位數字分組，再繪圖**

```{r e2-14-1, echo=T, warning=FALSE, out.width="80%", fig.align='center'}
evening_customers <- c(33,22,41,13,54,
                        8,35,31,58,26,
                       45,32,17,38,24,
                       51,33,47,36,42)

stem(evening_customers, scale = 2)
```

`scale = 2` 讓每個莖各佔一列。若某一組沒有資料，仍要寫出莖的數字，並讓葉的那一列**留白**——不要填0。
:::


---

## 例題 2-14

:::{.callout-tip}
## 解題

**解讀**

此圖顯示分配**在中間出現峰值**，而且資料中**沒有間隙**。20個晚上中有**7個晚上**的來客數落在 **31 到 38** 之間。圖中也顯示該攤位單晚最少 **8** 位、最多 **58** 位來客。

分析莖葉圖時，要找出**峰值與間隙**，判斷分配是**對稱還是偏斜**，並由資料的分散範圍檢視其**變異程度**。
:::

## 例題 2-15 {#example-2-15}

:::{.callout-warning}
## 物流中心的出貨棧板數

某物流中心連續30天記錄了每天出貨的棧板數。請以50–54、55–59、60–64、65–69、70–74、75–79為組別，繪製**莖葉圖**。*（模擬資料）*

```
57  63  50  66  55
69  52  58  61  76
54  67  59  65  60
71  56  64  51  68
53  62  57  78  55
59  73  66  63  69
```
:::

---

## 例題 2-15

:::{.callout-tip}
## 解題

**步驟1到3——將資料排序、依組別分開，再繪圖**

因為每組寬度為5，所以每個莖要**重複兩次**：一次放葉0–4，一次放葉5–9。

```{r e2-15-1, echo=T, warning=FALSE, out.width="80%", fig.align='center'}
pallets <- c(57,63,50,66,55,
             69,52,58,61,76,
             54,67,59,65,60,
             71,56,64,51,68,
             53,62,57,78,55,
             59,73,66,63,69)

stem(pallets)
```

此分配沒有間隙；最大的一組55–59在30天中佔了8天。
:::

## 背對背莖葉圖

:::{.callout-note}
## 背對背莖葉圖

兩個相關的分配可以用**背對背莖葉圖**來比較。它讓兩個分配**共用同一組莖**，而葉則從莖向**兩側**依序展開。
:::

莖葉圖屬於**探索性資料分析**的技巧之一，相關內容將在第3章進一步說明。

## 例題 2-16 {#example-2-16}

:::{.callout-warning}
## 兩座城市咖啡店的月營收

下列資料是在**台北**與**台中**兩地各隨機抽取的咖啡店月營收（單位：十萬元新臺幣）。請繪製**背對背莖葉圖**並比較兩個分配。*（模擬資料）*

```
        台北                      台中
64  57  52  45  60        45  53  44  36  47
55  38  68  50  62        61  55  40  35  32
63  44  58  70  41        54  34  51  43  36
69  53  61  66  56        48  41  39  50  72
73  58  49  45  64        58  42  66  45  55
```
:::

---

## 例題 2-16

:::{.callout-tip}
## 解題

**步驟1與2——用 `stem()` 將兩筆資料各自排序**

```{r e2-16-1, echo=T, warning=FALSE, out.width="80%", fig.align='center'}
taipei   <- c(64,57,52,45,60, 55,38,68,50,62, 63,44,58,70,41,
              69,53,61,66,56, 73,58,49,45,64)
taichung <- c(45,53,44,36,47, 61,55,40,35,32, 54,34,51,43,36,
              48,41,39,50,72, 58,42,66,45,55)

stem(taipei)
stem(taichung)
```
:::

---

## 例題 2-16

:::{.callout-tip}
## 解題

**步驟3——把兩張圖背對背排好並比較**

| 台北 | 莖 | 台中 |
|---:|:---:|:---|
| 8 | 3 | 2 4 5 6 6 9 |
| 9 5 5 4 1 | 4 | 0 1 2 3 4 5 5 7 8 |
| 8 8 7 6 5 3 2 0 | 5 | 0 1 3 4 5 5 8 |
| 9 8 6 4 4 3 2 1 0 | 6 | 1 6 |
| 3 0 | 7 | 2 |

- **台北咖啡店的營收整體高於**台中的咖啡店。
- 台北的分配**在60到69出現峰值**，而台中則**在40到49出現峰值**。
- 台北有11家店的營收在60以上，台中只有3家。
:::

## 誤導性圖形

圖形提供視覺化的呈現，讓讀者比單看數字更容易分析與解讀資料。然而，**繪製不當的圖形會扭曲資料**，使讀者得到錯誤的結論。

某汽車製造商的廣告宣稱，過去10年賣出的車輛有98%仍在路上跑，並附上一張縱軸只從 **95% 到 100%** 的長條圖。若改用 **0 到 100%** 的尺度重畫，該廠商與競爭對手之間幾乎看不出差別。

---

## 用 R 看誤導性圖形

**準備資料**

```{r s2-3-2, echo=T, warning=FALSE, out.width="80%", fig.align='center'}
vehicles_on_road <- data.frame(
  maker   = c("本廠牌", "競爭者一", "競爭者二"),
  percent = c(98, 97, 96.5)
)
```

---

## 用 R 看誤導性圖形

**繪圖——截斷的尺度（95% 到 100%）**

```{r s2-3-3, echo=T, warning=FALSE, out.width="46%", fig.align='center', fig.height=3.4}
ggplot(vehicles_on_road, aes(maker, percent)) +
  geom_col() +
  coord_cartesian(ylim = c(95, 100)) +
  labs(title = "仍在路上行駛的車輛（尺度95至100）",
       x = NULL, y = "仍在行駛的百分比")
```

---

## 用 R 看誤導性圖形

**輸出圖形——完整的尺度（0% 到 100%）**

```{r s2-3-4, echo=T, warning=FALSE, out.width="46%", fig.align='center', fig.height=3.4}
ggplot(vehicles_on_road, aes(maker, percent)) +
  geom_col() +
  coord_cartesian(ylim = c(0, 100)) +
  labs(title = "仍在路上行駛的車輛（尺度0至100）",
       x = NULL, y = "仍在行駛的百分比")
```

兩張圖畫的是**完全相同的數字**。截斷座標軸本身並沒有錯——很多時候甚至是必要的——但讀者必須察覺到這件事，並據此解讀圖形。

## 拉伸尺度

下表是某物流轉運中心外送員平均每小時配送包裹件數的六年資料，從12.4上升到13.5。*（模擬資料）*

| 年 | 2019 | 2020 | 2021 | 2022 | 2023 | 2024 |
|------|------|------|------|------|------|------|
| 每小時件數 | 12.4 | 12.7 | 12.9 | 13.0 | 13.2 | 13.5 |

當 $y$ 軸從0到20時，增幅看起來很小；把尺度**拉伸**成只從12到14、每0.2一格之後，同樣的數值看起來卻像是大幅增加。

## 二維圖示

另一種誤導手法，是**把一維的增加用二維圖形呈現而誇大差距**。

假設某物流公司的每日包裹量從 **20,000 件成長到 60,000 件**，是原來的三倍*（模擬資料）*。若畫成兩根長條，比較的是長條的**高度**，只有一個維度，較高的長條就是較矮的三倍。若畫成直徑比同樣是 1 比 3 的兩個圓，差距看起來大得多，因為眼睛比較的是圓的**面積**，而較大的圓面積是較小的九倍。

---

## 誤導性圖形

:::{.callout-warning}
## 注意

截斷尺度或用二維圖示呈現資料**本身並沒有錯**——但使用這些手法時，讀者必須對由圖形得出的結論保持**警覺**。在接受一張圖之前，先檢查：

- 數值軸是**從0開始**，還是被**截斷**了？
- 尺度是否被**拉伸或壓縮**，以誇大變化？
- 圖示符號是依**面積**縮放，還是依高度縮放？
- 座標軸是否**省略了標籤或單位**？$y$ 軸沒有數字時，只能得到粗略的排序，無法判斷差距的真正大小。
- 有沒有註明資料**來源**？來源能讓你查證提供資料的機構是否可靠。
:::

## 總整理

| 圖形類型 | 最適合用於 |
|------------|---------------|
| 直方圖 | 分組次數分配的次數；在組界上畫相鄰的垂直長條 |
| 次數多邊形 | 在組中點畫出次數並連成折線 |
| 肩形圖 | 在上組界畫出累積次數 |
| 長條圖 | 質化或類別資料；水平或垂直長條 |
| 柏拉圖 | 類別資料，長條由高到低排列 |
| 時間序列圖 | 一段特定期間內發生的資料 |
| 圓形圖 | 部分與整體的關係 |
| 點圖 | 每筆資料畫成一個點；找出極端值 |
| 莖葉圖 | 在呈現形狀的同時保留原始資料值 |

## 重要名詞

:::{.callout-important}
## 第2章詞彙

長條圖 · 類別次數分配 · 組 · 組界 · 組中點 · 組距 · 複合長條圖 · 累積次數 · 累積次數分配 · 點圖 · 次數 · 次數分配 · 次數多邊形 · 分組次數分配 · 直方圖 · 下組限 · 肩形圖 · 開放式分配 · 柏拉圖 · 圓形圖 · 原始資料 · 相對次數圖 · 莖葉圖 · 時間序列圖 · 未分組次數分配 · 上組限
:::

## 重要公式

:::{.callout-important}
## 重要公式

各組所佔的百分比：$\displaystyle \% = \frac{f}{n} \cdot 100$

全距：$R = \text{最大值} - \text{最小值}$

組距：$\text{組距} = \text{上組界} - \text{下組界}$

組中點：
$$X_m = \frac{\text{下組界} + \text{上組界}}{2} \quad\text{或}\quad X_m = \frac{\text{下組限} + \text{上組限}}{2}$$

圓形圖各扇形的角度：$\displaystyle \text{角度} = \frac{f}{n} \cdot 360^\circ$
:::

## 重點整理

:::{.callout-important}
- **原始資料**——最初收集到的數值；未經整理之前幾乎看不出任何資訊
- **次數分配**——以**組**與**次數**把原始資料整理成表格
- **三種類型**——類別（特定類別）、分組（全距大）、未分組（全距小）
- **組限／組界／組距／組中點**——組限與資料同小數位，組界多一位且以5結尾，組距是相鄰兩組下組限之差
- **六項規則**——5到20組、組距最好為奇數、互斥、連續、周延、組距相等（開放式組例外）
- **累積次數分配**——小於或等於某特定數值的資料個數
- **直方圖／次數多邊形／肩形圖**——分別對應組界、組中點與累積次數
- **相對次數圖**——以比例取代個數；比較大小不同的資料集時必須使用
- **分配的形狀**——鐘形、均勻形、J形、反J形、右偏、左偏、雙峰形、U形
- **其他圖形**——長條圖、柏拉圖、時間序列圖、圓形圖、點圖、莖葉圖
- **誤導性圖形**——截斷或拉伸尺度、二維圖示與省略標籤都會扭曲訊息
:::

## Acknowledgement

-   **Copyright notice.** These teaching materials follow the organization and terminology of **Bluman, A. G. (2023). Elementary statistics: A step by step approach (11th ed.). McGraw Hill**. All rights in the original work are reserved by its authors and publishers.

-   **Original examples.** Every worked example, data set, and R script in these slides was written for this course. The data are hypothetical unless stated otherwise.

-   **Non-commercial use only.** These materials are strictly intended for educational purposes and must not be used for commercial gain or profit.

-   **Proper attribution.** Any reproduction, distribution, or use of these materials must provide proper attribution to the original source.
