---
title: "統計學"
subtitle: "第十章：相關與迴歸"
author: "劉昱佑"
institute: "實踐大學"
date: "`r Sys.Date()`"
format:
  revealjs:
    html-math-method: katex
smaller: true
theme: serif
footer: "Elementary Statistics: A Step by Step Approach"
logo: "logo.svg"
editor: source
slide-number: true
scrollable: false
transition: "none"
menu:
  useTextContentForMissingTitles: false
  hideMissingTitles: true
  side: 'left'
  titleSelector: 'h1'
title-slide-attributes:
  data-notes: ""
include-after-body:
  text: |
    <script>
    Reveal.on('ready', function() {
      var title = Reveal.getSlides()[0];
      if (title) {
        title.insertAdjacentHTML('beforeend',
          '<p style="font-size:0.5em; margin-top:1.5em;">' +
          '<a href="ch10.html" target="_blank" style="color:#555;">[English Version]</a>' +
          '</p>');
      }
    });
    </script>
---

```{r setup, include=FALSE}
library(tidyverse)
library(ggplot2)
library(showtext)

# 中文字型（從 Google Fonts 載入）
font_add_google("Noto Sans TC", "noto")
showtext_auto()

# ggplot 全域主題：置中 + 中文字型
theme_set(
  theme_minimal(base_family = "noto") +
  theme(plot.title    = element_text(hjust = 0.5),
        plot.subtitle = element_text(hjust = 0.5))
)

# 全域 chunk 設定
knitr::opts_chunk$set(fig.align = "center")
```

## 第十章概覽

研究者常問：*兩個變數之間是否存在關係？若有，關係強度如何？*

本章探討四個核心問題：

1. 兩個變數之間是否具有線性關係？
2. 若有，該關係的強度為何？
3. 關係的性質為何（正向、負向、線性、曲線型）？
4. 可以根據此關係進行哪些預測？

**工具：** 散布圖、相關係數、迴歸直線與預測區間。

# 第 10-1 節：散布圖與相關 {background-color="#2c4a6e"}

## 關鍵術語

::: {.callout-note}
- **自變數（x）：** 預測變數——可被控制或操縱。
- **依變數（y）：** 反應變數——其值取決於 x。
- **散布圖：** 以有序對 (x, y) 繪製的圖形，用於直觀評估兩變數間的關係。
- **正向關係：** 兩個變數朝相同方向變動。
- **負向關係：** 兩個變數朝相反方向變動。
:::

---

## 範例 10-1：汽車租賃公司——散布圖 {#example-10-1}

::: {.callout-tip}
## 問題
請為下列汽車租賃公司資料繪製散布圖：

| 公司 | 車輛數（×10,000）| 營收（十億美元）|
|------|-----------------|----------------|
| A | 63.0 | 7.0 |
| B | 29.0 | 3.9 |
| C | 20.8 | 2.1 |
| D | 19.1 | 2.8 |
| E | 13.4 | 1.4 |
| F | 8.5 | 1.5 |
:::

---

## 範例 10-1：解題步驟（R）

::: {.callout-tip}
## 解題步驟
:::

```{r echo=T, warning=FALSE,fig.align='center'}
cars    <- c(63.0, 29.0, 20.8, 19.1, 13.4, 8.5)
revenue <- c(7.0, 3.9, 2.1, 2.8, 1.4, 1.5)
df <- data.frame(cars, revenue)

ggplot(df, aes(x = cars, y = revenue)) +
  geom_point(size = 3, color = "steelblue") +
  labs(x = "車輛數（萬輛）", y = "營收（十億美元）",
       title = "汽車租賃公司")
```

散布圖顯示**正向線性關係**——車隊規模越大，營收越高。

---

## 範例 10-2：缺課次數與期末成績——散布圖 {#example-10-2}

::: {.callout-tip}
## 問題
請為七位統計學學生的缺課次數與期末成績繪製散布圖：

| 學生 | 缺課次數 x | 期末成績 y（%）|
|------|-----------|---------------|
| A | 6 | 82 |
| B | 2 | 86 |
| C | 15 | 43 |
| D | 9 | 74 |
| E | 12 | 58 |
| F | 5 | 90 |
| G | 8 | 78 |
:::

---

## 範例 10-2：解題步驟（R）

::: {.callout-tip}
## 解題步驟
:::

```{r echo=T, warning=FALSE,fig.align='center'}
absences <- c(6, 2, 15, 9, 12, 5, 8)
grade    <- c(82, 86, 43, 74, 58, 90, 78)
df2 <- data.frame(absences, grade)

ggplot(df2, aes(x = absences, y = grade)) +
  geom_point(size = 3, color = "tomato") +
  labs(x = "缺課次數", y = "期末成績（%）",
       title = "缺課次數 vs. 期末成績")
```

散布圖顯示**負向線性關係**——缺課次數越多，成績越低。

---

## 範例 10-3：年齡與財富——散布圖 {#example-10-3}

::: {.callout-tip}
## 問題
一位研究者調查美國最富有人士的年齡與淨資產（十億美元）之間的關係：

| 人物 | 年齡 x | 財富 y（十億美元）|
|------|--------|-----------------|
| A | 73 | 16 |
| B | 65 | 26 |
| C | 53 | 50 |
| D | 54 | 21.5 |
| E | 79 | 40 |
| F | 69 | 16 |
| G | 61 | 19.6 |
| H | 65 | 19 |
:::

---

## 範例 10-3：解題步驟（R）

::: {.callout-tip}
## 解題步驟
:::

```{r echo=T, warning=FALSE,fig.align='center'}
age   <- c(73, 65, 53, 54, 79, 69, 61, 65)
wealth <- c(16, 26, 50, 21.5, 40, 16, 19.6, 19)
df3 <- data.frame(age, wealth)

ggplot(df3, aes(x = age, y = wealth)) +
  geom_point(size = 3, color = "purple") +
  labs(x = "年齡", y = "財富（十億美元）",
       title = "年齡 vs. 淨資產")
```

圖中看不出明顯規律——顯示年齡與財富之間**幾乎沒有線性關係**。

---

## 皮爾森相關係數

::: {.callout-note}
**皮爾森積差相關係數**（r）衡量兩個變數之間線性關係的強度與方向。

$$r = \frac{n\sum xy - (\sum x)(\sum y)}{\sqrt{[n\sum x^2 - (\sum x)^2][n\sum y^2 - (\sum y)^2]}}$$

- 範圍：$-1 \leq r \leq +1$
- 接近 +1：強正向關係
- 接近 −1：強負向關係
- 接近 0：弱或無線性關係

**假設：** 隨機樣本；近似線性關係；區間或比率資料；雙變量常態分布。
:::

---

## 範例 10-4：汽車租賃公司的相關係數 {#example-10-4}

::: {.callout-tip}
## 問題
計算[範例 10-1](#example-10-1) 中汽車租賃資料的相關係數。
:::

---

## 範例 10-4：解題步驟（數學）

::: {.callout-tip}
## 解題步驟
建立計算表：

| 公司 | x | y | xy | x² | y² |
|------|-----|------|--------|---------|-------|
| A | 63.0 | 7.0 | 441.00 | 3969.00 | 49.00 |
| B | 29.0 | 3.9 | 113.10 | 841.00 | 15.21 |
| C | 20.8 | 2.1 | 43.68 | 432.64 | 4.41 |
| D | 19.1 | 2.8 | 53.48 | 364.81 | 7.84 |
| E | 13.4 | 1.4 | 18.76 | 179.56 | 1.96 |
| F | 8.5 | 1.5 | 12.75 | 72.25 | 2.25 |
| **Σ** | **153.8** | **18.7** | **682.77** | **5859.26** | **80.67** |

$$r = \frac{6(682.77) - (153.8)(18.7)}{\sqrt{[6(5859.26) - 153.8^2][6(80.67) - 18.7^2]}} \approx \boxed{0.982}$$
:::

---

## 範例 10-4：解題步驟（R）

::: {.callout-tip}
## 解題步驟
:::

```{r echo=T, warning=FALSE}
x <- c(63.0, 29.0, 20.8, 19.1, 13.4, 8.5)
y <- c(7.0, 3.9, 2.1, 2.8, 1.4, 1.5)

r <- cor(x, y)
cat("相關係數 r =", round(r, 4), "\n")
cat("強正向關係——r 接近 1。\n")
```

---

## 範例 10-5：缺課次數與期末成績的相關係數

::: {.callout-tip}
## 問題
計算[範例 10-2](#example-10-2) 中缺課次數與期末成績的相關係數。
:::

```{r echo=T, warning=FALSE}
x <- c(6, 2, 15, 9, 12, 5, 8)
y <- c(82, 86, 43, 74, 58, 90, 78)

r <- cor(x, y)
cat("r =", round(r, 4), "\n")
cat("強負向關係——缺課越多，成績越低。\n")
```

**結果：** r ≈ −0.944 → 強負向線性關係。

---

## 範例 10-6：年齡與財富的相關係數 {#example-10-6}

::: {.callout-tip}
## 問題
計算[範例 10-3](#example-10-3) 中年齡與財富的相關係數。
:::

```{r echo=T, warning=FALSE}
x <- c(73, 65, 53, 54, 79, 69, 61, 65)
y <- c(16, 26, 50, 21.5, 40, 16, 19.6, 19)

r <- cor(x, y)
cat("r =", round(r, 4), "\n")
cat("極弱負向關係——r 接近 0。\n")
```

**結果：** r ≈ −0.176 → 關係極弱，可能係偶然所致。

---

## 檢定 r 的顯著性

::: {.callout-note}
為判斷 r 是否反映真實的線性關係（而非僅為抽樣誤差），我們進行假設檢定：

$$H_0: \rho = 0 \quad H_1: \rho \neq 0$$

**相關係數的 t 檢定：**
$$t = r\sqrt{\frac{n-2}{1-r^2}}, \quad d.f. = n-2$$

亦可直接使用**表 I**（r 的臨界值）——無需計算 t 值。
:::

---

## 範例 10-7：檢定 r = 0.982 的顯著性

::: {.callout-tip}
## 問題
在 α = 0.05 的顯著水準下，檢定[範例 10-4](#example-10-4) 中 r = 0.982 是否顯著。
:::

**步驟一：** H₀: ρ = 0 &nbsp; H₁: ρ ≠ 0

**步驟二：** d.f. = 6 − 2 = 4；CV = ±2.776（查 t 表）

**步驟三：**
$$t = 0.982\sqrt{\frac{6-2}{1-0.982^2}} = 0.982\sqrt{\frac{4}{0.0356}} \approx 10.4$$

**步驟四：** |10.4| > 2.776 → **拒絕 H₀**

**步驟五：** 車隊規模與營收之間存在顯著線性關係。

---

## 範例 10-7：解題步驟（R）

::: {.callout-tip}
## 解題步驟
:::

```{r echo=T, warning=FALSE}
x <- c(63.0, 29.0, 20.8, 19.1, 13.4, 8.5)
y <- c(7.0, 3.9, 2.1, 2.8, 1.4, 1.5)

test <- cor.test(x, y, alternative = "two.sided")
cat("r =", round(test$estimate, 4), "\n")
cat("t =", round(test$statistic, 4), "\n")
cat("P 值 =", round(test$p.value, 6), "\n")
cat("決策：", ifelse(test$p.value < 0.05, "拒絕 H0", "不拒絕 H0"), "\n")
```

---

## 範例 10-8：使用表 I 檢定顯著性（r = −0.176）

::: {.callout-tip}
## 問題
在 α = 0.01 的顯著水準下，使用表 I 檢定[範例 10-6](#example-10-6) 中 r = −0.176 的顯著性。
:::

**H₀: ρ = 0** &nbsp;&nbsp; **H₁: ρ ≠ 0**

d.f. = 8 − 2 = 6；查表 I，α = 0.01，d.f. = 6：臨界值 = **0.834**

|r| = 0.176 < 0.834 → **不拒絕 H₀**

**沒有足夠證據**可以得出年齡與財富之間存在顯著線性關係的結論。

```{r echo=T, warning=FALSE}
x <- c(73, 65, 53, 54, 79, 69, 61, 65)
y <- c(16, 26, 50, 21.5, 40, 16, 19.6, 19)
test <- cor.test(x, y)
cat("r =", round(test$estimate, 4), "  P 值 =", round(test$p.value, 4), "\n")
cat("決策：", ifelse(test$p.value < 0.01, "拒絕 H0", "不拒絕 H0"), "\n")
```


## 相關 ≠ 因果

::: {.callout-important}
兩個變數之間存在顯著相關，**並不**代表存在因果關係。可能的解釋包括：

1. **直接因果關係**（x 導致 y）
2. **反向因果**（y 導致 x）
3. **潛在變數**——第三個變數同時影響 x 和 y
4. 多個變數之間的**複雜交互關係**
5. **巧合**——關係僅為偶然所致
:::

顯著的 r 值應謹慎解讀，並考慮其他可能的解釋。

# 第 10-2 節：迴歸 {background-color="#2c4a6e"}

## 迴歸直線（最適直線）

::: {.callout-note}
當 r 顯著時，可以用**迴歸直線**描述線性關係：

$$\hat{y} = a + bx$$

其中：
$$b = \frac{n\sum xy - (\sum x)(\sum y)}{n\sum x^2 - (\sum x)^2}$$

$$a = \frac{(\sum y)(\sum x^2) - (\sum x)(\sum xy)}{n\sum x^2 - (\sum x)^2}$$

- $b$ = 斜率（x 每增加一個單位，y 的邊際變化量）
- $a$ = y 截距
- **a 和 b 四捨五入至小數點後三位**
:::

---

## 範例 10-9：汽車租賃資料的迴歸直線 {#example-10-9}

::: {.callout-tip}
## 問題
求[範例 10-4](#example-10-4) 中汽車租賃資料的迴歸方程式。

已知：n = 6，Σx = 153.8，Σy = 18.7，Σxy = 682.77，Σx² = 5859.26
:::

**解：**

$$b = \frac{6(682.77) - (153.8)(18.7)}{6(5859.26) - 153.8^2} = \frac{4096.62 - 2876.06}{35155.56 - 23653.44} = \frac{1220.56}{11502.12} \approx 0.106$$

$$a = \frac{(18.7)(5859.26) - (153.8)(682.77)}{6(5859.26) - 153.8^2} \approx 0.396$$

$$\boxed{\hat{y} = 0.396 + 0.106x}$$

---

## 範例 10-9：解題步驟（R）

::: {.callout-tip}
## 解題步驟
:::

```{r echo=T, warning=FALSE,fig.align='center'}
x <- c(63.0, 29.0, 20.8, 19.1, 13.4, 8.5)
y <- c(7.0, 3.9, 2.1, 2.8, 1.4, 1.5)

model <- lm(y ~ x)
cat("截距 a =", round(coef(model)[1], 3), "\n")
cat("斜率 b =",     round(coef(model)[2], 3), "\n")

ggplot(data.frame(x, y), aes(x, y)) +
  geom_point(size = 3, color = "steelblue") +
  geom_smooth(method = "lm", se = FALSE, color = "red") +
  labs(title = "汽車租賃：營收 vs. 車隊規模",
       x = "車輛數（×10,000）", y = "營收（十億美元）")
```

---

## 範例 10-10：缺課次數與成績的迴歸直線

::: {.callout-tip}
## 問題
求[範例 10-2](#example-10-2) 中缺課次數與成績的迴歸方程式。

n = 7，Σx = 57，Σy = 511，Σxy = 3745，Σx² = 579
:::

$$b = \frac{7(3745) - (57)(511)}{7(579) - 57^2} = \frac{26215 - 29127}{4053 - 3249} = \frac{-2912}{804} \approx -3.622$$

$$a = \frac{(511)(579) - (57)(3745)}{7(579) - 57^2} = \frac{295869 - 213465}{804} \approx 102.493$$

$$\boxed{\hat{y} = 102.493 - 3.622x}$$

---

## 範例 10-10：解題步驟（R）

::: {.callout-tip}
## 解題步驟
:::

```{r echo=T, warning=FALSE,fig.align='center'}
x <- c(6, 2, 15, 9, 12, 5, 8)
y <- c(82, 86, 43, 74, 58, 90, 78)

model2 <- lm(y ~ x)
cat("截距 a =", round(coef(model2)[1], 3), "\n")
cat("斜率 b =",     round(coef(model2)[2], 3), "\n")

ggplot(data.frame(x, y), aes(x, y)) +
  geom_point(size = 3, color = "tomato") +
  geom_smooth(method = "lm", se = FALSE, color = "darkred") +
  labs(title = "缺課次數 vs. 期末成績",
       x = "缺課次數", y = "成績（%）")
```


## 範例 10-11：進行預測

::: {.callout-tip}
## 問題
使用[範例 10-9](#example-10-9) 的迴歸方程式，預測擁有 **200,000 輛汽車**的租賃公司的營收。
:::

由於 x 的單位為 10,000 輛：x = 200,000 ÷ 10,000 = **20**

$$\hat{y} = 0.396 + 0.106(20) = 0.396 + 2.120 = \boxed{25.16 \text{ 億美元}}$$

```{r echo=T, warning=FALSE}
x <- c(63.0, 29.0, 20.8, 19.1, 13.4, 8.5)
y <- c(7.0, 3.9, 2.1, 2.8, 1.4, 1.5)
model <- lm(y ~ x)

pred <- predict(model, newdata = data.frame(x = 20))
cat("200,000 輛車的預測營收：$", round(pred, 3), "十億\n")
```

::: {.callout-important}
**注意：** 預測應僅限於觀測 x 值的範圍內。超出資料範圍的外推並不可靠。
:::

# 第 10-3 節：決定係數與估計標準誤 {background-color="#2c4a6e"}

## 變異的分解

::: {.callout-note}
y 的**總變異**可以分解為：

$$\underbrace{\sum(y - \bar{y})^2}_{\text{總變異}} = \underbrace{\sum(\hat{y} - \bar{y})^2}_{\text{已解釋變異}} + \underbrace{\sum(y - \hat{y})^2}_{\text{未解釋變異}}$$

- **已解釋變異：** 歸因於與 x 的線性關係
- **未解釋變異：** 由機會或其他因素所致（又稱**殘差**變異）
:::

---

## 決定係數

::: {.callout-note}
$$r^2 = \frac{\text{已解釋變異}}{\text{總變異}}$$

等價地，$r^2$ 可由**相關係數平方**得到。

- 以百分比表示的 $r^2$ 告訴我們 y 的變異中有多少比例可由 x 解釋。
- **非決定係數：** $1 - r^2$（未解釋的比例）

**範例：** 若 r = 0.982，則 r² = 0.964，表示營收變異的 **96.4%** 可由車隊規模解釋。
:::

---

## 決定係數——R 範例

```{r echo=T, warning=FALSE}
r_vals <- c(0.982, -0.944, -0.176, 0.90, 0.60)
for (r in r_vals) {
  cat(sprintf("r = %6.3f  →  r² = %.4f  (%.1f%% 已解釋)\n",
              r, r^2, r^2 * 100))
}
```

---

## 估計標準誤

::: {.callout-note}
**估計標準誤**（$s_{est}$）衡量觀測 y 值圍繞迴歸直線的離散程度：

$$s_{est} = \sqrt{\frac{\sum(y - \hat{y})^2}{n-2}}$$

計算捷徑：

$$s_{est} = \sqrt{\frac{\sum y^2 - a\sum y - b\sum xy}{n-2}}$$

$s_{est}$ 越小，迴歸直線的配適效果越好。
:::

---

## 範例 10-12：影印機維護費用 {#example-10-12}

::: {.callout-tip}
## 問題
一位研究者發現影印機使用年數（年）與每月維護費用（美元）之間存在顯著關係，迴歸方程式為 $\hat{y} = 55.57 + 8.13x$。請求估計標準誤。

| 機器 | 使用年數 x | 費用 y |
|------|-----------|--------|
| A | 1 | $62 |
| B | 2 | $78 |
| C | 3 | $70 |
| D | 4 | $90 |
| E | 4 | $93 |
| F | 6 | $103 |
:::

---

## 範例 10-12：解題步驟（數學）

::: {.callout-tip}
## 解題步驟
計算每個觀測值的 $\hat{y}$ 與殘差：

| x | y | $\hat{y}$ | $y - \hat{y}$ | $(y - \hat{y})^2$ |
|---|---|-----------|----------------|---------------------|
| 1 | 62 | 63.70 | −1.70 | 2.89 |
| 2 | 78 | 71.83 | 6.17 | 38.07 |
| 3 | 70 | 79.96 | −9.96 | 99.20 |
| 4 | 90 | 88.09 | 1.91 | 3.65 |
| 4 | 93 | 88.09 | 4.91 | 24.11 |
| 6 | 103 | 104.35 | −1.35 | 1.82 |
| | | | **Σ** | **169.74** |

$$s_{est} = \sqrt{\frac{169.74}{6-2}} = \sqrt{42.44} \approx \boxed{6.51}$$
:::

---

## 範例 10-12：解題步驟（R）

::: {.callout-tip}
## 解題步驟
:::

```{r echo=T, warning=FALSE}
x <- c(1, 2, 3, 4, 4, 6)
y <- c(62, 78, 70, 90, 93, 103)

model3 <- lm(y ~ x)
cat("截距 a =", round(coef(model3)[1], 3), "\n")
cat("斜率 b =",     round(coef(model3)[2], 3), "\n")

sest <- summary(model3)$sigma
cat("估計標準誤 s_est =", round(sest, 4), "\n")
cat("r² =", round(summary(model3)$r.squared, 4), "\n")
```

---

## 範例 10-13：使用捷徑公式計算估計標準誤

::: {.callout-tip}
## 問題
使用捷徑公式與[範例 10-12](#example-10-12) 的資料（其中 Σy² = 42,186，Σy = 496，Σxy = 1778，a = 55.57，b = 8.13）：
:::

$$s_{est} = \sqrt{\frac{42186 - 55.57(496) - 8.13(1778)}{6-2}} \approx \boxed{6.48}$$

```{r echo=T, warning=FALSE}
x <- c(1, 2, 3, 4, 4, 6)
y <- c(62, 78, 70, 90, 93, 103)
model3 <- lm(y ~ x)
a <- coef(model3)[1]; b <- coef(model3)[2]
sest_shortcut <- sqrt((sum(y^2) - a*sum(y) - b*sum(x*y)) / (length(y) - 2))
cat("s_est（捷徑公式）=", round(sest_shortcut, 4), "\n")
```

*（a 和 b 的四捨五入造成微小差異。）*

---

## 預測區間

::: {.callout-note}
**預測區間**提供了在給定 x 值下，未來個別 y 值預期落入的範圍：

$$\hat{y} \pm t_{\alpha/2} \cdot s_{est} \sqrt{1 + \frac{1}{n} + \frac{n(x - \bar{X})^2}{n\sum x^2 - (\sum x)^2}}$$

其中 $d.f. = n - 2$
:::

---

## 範例 10-14：95% 預測區間

::: {.callout-tip}
## 問題
以影印機資料為例，求當機器使用年數為 **3 年**時，每月維護費用的 95% 預測區間。
:::

已知：$\sum x = 20$，$\sum x^2 = 82$，$\bar{X} = 20/6 = 3.3$，$\hat{y}(3) = 79.96$，$s_{est} = 6.48$，$t_{0.025, 4} = 2.776$

$$\text{SE 因子} = \sqrt{1 + \frac{1}{6} + \frac{6(3-3.3)^2}{6(82)-20^2}} = \sqrt{1 + 0.167 + \frac{0.54}{92}} \approx 1.08$$

$$79.96 \pm 2.776(6.48)(1.08) = 79.96 \pm 19.43$$

$$\boxed{60.53 < y < 99.39}$$

---

## 範例 10-14：解題步驟（R）

::: {.callout-tip}
## 解題步驟
:::

```{r echo=T, warning=FALSE}
x <- c(1, 2, 3, 4, 4, 6)
y <- c(62, 78, 70, 90, 93, 103)
model3 <- lm(y ~ x)

pred_int <- predict(model3, newdata = data.frame(x = 3),
                    interval = "prediction", level = 0.95)
cat("x=3 時的預測 y：", round(pred_int[1], 2), "\n")
cat("95% 預測區間：(",
    round(pred_int[2], 2), ",", round(pred_int[3], 2), ")\n")
```

我們有 95% 的信心認為，3 年機齡機器的實際維護費用介於 **\$60.53 至 \$99.39** 之間。

---

## 殘差圖

```{r echo=T, warning=FALSE,fig.align='center'}
x <- c(1, 2, 3, 4, 4, 6)
y <- c(62, 78, 70, 90, 93, 103)
model3 <- lm(y ~ x)

df_resid <- data.frame(x, residuals = resid(model3))
ggplot(df_resid, aes(x = x, y = residuals)) +
  geom_point(size = 3) +
  geom_hline(yintercept = 0, linetype = "dashed", color = "red") +
  labs(title = "殘差圖", x = "使用年數（年）", y = "殘差")
```

若殘差隨機散布在 0 附近，表示線性模型是合適的。

# 第 10-4 節：多元迴歸（選讀） {background-color="#2c4a6e"}

## 多元迴歸概覽

::: {.callout-note}
**多元迴歸**使用兩個或更多自變數來預測單一依變數：

$$\hat{y} = a + b_1 x_1 + b_2 x_2 + \cdots + b_k x_k$$

- 每個 $b_i$ 是**偏迴歸係數**：在其他 x 保持不變的情況下，$x_i$ 每增加一個單位，y 的變化量。

**假設：**
1. 每個 x 值對應的 y 值服從常態分布
2. 等變異數性（同質變異數）
3. 線性關係
4. 非多重共線性（自變數之間相關性不高）
5. 觀測值之間相互獨立
:::

---

## 範例 10-13：州立考試成績——多元迴歸

::: {.callout-tip}
## 問題
一位護理學教師希望從 GPA（x₁）和年齡（x₂）預測學生的州立考試成績（y）。5 位學生的資料如下：

| 學生 | GPA x₁ | 年齡 x₂ | 成績 y |
|------|--------|--------|--------|
| A | 3.2 | 22 | 550 |
| B | 2.7 | 27 | 570 |
| C | 2.5 | 24 | 525 |
| D | 3.4 | 28 | 670 |
| E | 2.2 | 23 | 490 |

求多元迴歸方程式。
:::

---

## 範例 10-13：解題步驟（R）

::: {.callout-tip}
## 解題步驟
:::

```{r echo=T, warning=FALSE}
gpa   <- c(3.2, 2.7, 2.5, 3.4, 2.2)
age   <- c(22, 27, 24, 28, 23)
score <- c(550, 570, 525, 670, 490)

model_mr <- lm(score ~ gpa + age)
summary(model_mr)
```

---

$$\boxed{\hat{y} = -44.81 + 87.64 \cdot \text{GPA} + 14.533 \cdot \text{年齡}}$$

對於 GPA = 3.0、年齡 = 25 的學生：$\hat{y} = -44.81 + 87.64(3.0) + 14.533(25) \approx \mathbf{581}$

---

## 使用多元迴歸方程式進行預測

```{r echo=T, warning=FALSE}
new_student <- data.frame(gpa = 3.0, age = 25)
pred_score  <- predict(model_mr, newdata = new_student)
cat("預測州立考試成績：", round(pred_score, 1), "\n")
```

**係數解讀：**
- 在年齡不變的情況下，GPA 每增加 1 點，成績約增加 **87.64 分**
- 在 GPA 不變的情況下，年齡每增加 1 歲，成績約增加 **14.53 分**

---

## 多元相關係數 R

::: {.callout-note}
**多元相關係數 R** 衡量所有預測變數與依變數之間關係的強度：

$$R = \sqrt{\frac{r_{yx_1}^2 + r_{yx_2}^2 - 2r_{yx_1}r_{yx_2}r_{x_1x_2}}{1 - r_{x_1x_2}^2}}$$

- 範圍：0 至 1（永不為負）
- $R^2$ = **多元決定係數**（所解釋的變異比例）
- $1 - R^2$ = 殘差/誤差變異
:::

---

## 範例 10-15：多元相關係數

::: {.callout-tip}
## 問題
對於州立考試成績資料，已知 $r_{yx_1} = 0.845$，$r_{yx_2} = 0.791$，$r_{x_1x_2} = 0.371$，求 R。
:::

$$R = \sqrt{\frac{0.845^2 + 0.791^2 - 2(0.845)(0.791)(0.371)}{1 - 0.371^2}} = \sqrt{\frac{0.8428}{0.8623}} \approx \boxed{0.989}$$

```{r echo=T, warning=FALSE}
ryx1 <- 0.845; ryx2 <- 0.791; rx1x2 <- 0.371
R <- sqrt((ryx1^2 + ryx2^2 - 2*ryx1*ryx2*rx1x2) / (1 - rx1x2^2))
cat("多元相關係數 R =", round(R, 4), "\n")
cat("多元決定係數 R² =", round(R^2, 4), "\n")
```

---

## R 顯著性的 F 檢定

::: {.callout-note}
使用以下公式檢定 $H_0: \rho = 0$ 對 $H_1: \rho \neq 0$：

$$F = \frac{R^2/k}{(1-R^2)/(n-k-1)}$$

- 分子自由度 = k &nbsp;&nbsp; 分母自由度 = n − k − 1

其中 k = 自變數個數，n = 資料組數。
:::

---

## 範例 10-16：多元相關的 F 檢定

::: {.callout-tip}
## 問題
在 α = 0.05 的顯著水準下，檢定州立考試成績資料（n = 5，k = 2）中 R = 0.989 的顯著性。
:::

$$F = \frac{0.989^2/2}{(1-0.989^2)/(5-2-1)} = \frac{0.978/2}{0.022/2} = \frac{0.489}{0.011} \approx 44.45$$

臨界值（查表 H，分子自由度 = 2，分母自由度 = 2，α = 0.05）：**19.16**

44.45 > 19.16 → **拒絕 H₀** — 存在顯著關係。

```{r echo=T, warning=FALSE}
R2 <- 0.989^2; n <- 5; k <- 2
F_stat <- (R2/k) / ((1-R2)/(n-k-1))
cv <- qf(0.95, df1 = k, df2 = n-k-1)
cat("F =", round(F_stat, 2), "  臨界值 =", round(cv, 2), "\n")
cat("決策：", ifelse(F_stat > cv, "拒絕 H0", "不拒絕 H0"), "\n")
```

---

## 範例 10-17：調整後的 R²

::: {.callout-note}
**調整後的 R²** 修正了預測變數個數與樣本數的影響：

$$R^2_{adj} = 1 - \frac{(1-R^2)(n-1)}{n-k-1}$$

調整後的 R² 永遠 ≤ R²，並對加入不必要的預測變數給予懲罰。
:::

::: {.callout-tip}
## 問題
計算 R = 0.989，n = 5，k = 2 的調整後 R²。
:::

$$R^2_{adj} = 1 - \frac{(1-0.989^2)(5-1)}{5-2-1} = 1 - \frac{(0.022)(4)}{2} = 1 - 0.044 = \boxed{0.956}$$

```{r echo=T, warning=FALSE}
R2 <- 0.989^2; n <- 5; k <- 2
R2_adj <- 1 - (1-R2)*(n-1)/(n-k-1)
cat("R² =", round(R2, 4), "\n")
cat("調整後 R² =", round(R2_adj, 4), "\n")
```

---

## 第十章摘要

| 概念 | 公式 | 用途 |
|------|------|------|
| 相關係數 | $r = \frac{n\sum xy - \sum x \sum y}{\sqrt{[n\sum x^2 - (\sum x)^2][n\sum y^2 - (\sum y)^2]}}$ | 線性關係的強度與方向 |
| r 的 t 檢定 | $t = r\sqrt{\frac{n-2}{1-r^2}}$，自由度 = n−2 | 檢定 r 是否顯著 |
| 迴歸直線 | $\hat{y} = a + bx$ | 由 x 預測 y |
| 決定係數 | $r^2$ | y 的變異中可由 x 解釋的百分比 |

---

| 概念 | 公式 | 用途 |
|------|------|------|
| 估計標準誤 | $s_{est} = \sqrt{\frac{\sum(y-\hat{y})^2}{n-2}}$ | 預測的準確度 |
| 預測區間 | $\hat{y} \pm t_{\alpha/2} \cdot s_{est} \cdot \text{SE 因子}$ | 個別 y 的預測範圍 |
| 多元 R | $R = \sqrt{\frac{r_{yx_1}^2 + r_{yx_2}^2 - 2r_{yx_1}r_{yx_2}r_{x_1x_2}}{1-r_{x_1x_2}^2}}$ | 多個預測變數 |

## 版權聲明

-   **版權說明。** 本教材改編自 **Bluman, A. G. (2011). Elementary statistics: A step by step approach (8th ed.). McGraw-Hill**。所有權利均由原始作者及出版商保留。

-   **僅限非商業用途。** 本教材嚴格用於教育目的，不得用於商業獲利。

-   **適當引用。** 任何複製、散布或使用本教材的行為，均須適當引用原始資料來源。
