---
title: "統計學"
subtitle: "第3章：資料描述"
author: "劉昱佑"
institute: "實踐大學"
date: "`r Sys.Date()`"
language:
  callout-warning-title: "問題"
  callout-tip-title: "解題"
  callout-note-title: "說明"
  callout-important-title: "重點"
format:
  revealjs:
    html-math-method: katex
    smaller: true
    theme: serif
    footer: "Elementary Statistics: A Step by Step Approach"
    logo: "logo.svg"
    editor: source
    slide-number: true
    scrollable: false
    transition: "none"
    menu:
      useTextContentForMissingTitles: false
      hideMissingTitles: true
      side: 'left'
      titleSelector: 'h1'
title-slide-attributes:
  data-notes: ""
include-after-body:
  text: |
    <script>
    Reveal.on('ready', function() {
      var title = Reveal.getSlides()[0];
      if (title) {
        title.insertAdjacentHTML('beforeend',
          '<p style="font-size:0.5em; margin-top:1.5em;">' +
          '<a href="ch3.html"  style="color:#555;">[English version]</a>' +
          '</p>');
      }
    });
    </script>
---

```{r setup, include=FALSE}
library(tidyverse)
library(showtext)

# 中文字型（從 Google Fonts 載入）
font_add_google("Noto Sans TC", "noto")
showtext_auto()

# ggplot 全域主題：置中 + 中文字型
theme_set(
  theme_minimal(base_family = "noto") +
  theme(plot.title    = element_text(hjust = 0.5),
        plot.subtitle = element_text(hjust = 0.5))
)

# 全域 chunk 設定
knitr::opts_chunk$set(fig.align = "center")
```

## 本章概覽
第3章介紹用來**彙總資料**的統計方法——平均量數、離散量數與位置量數。

| 節次 | 主題 |
|---------|--------|
| 3-1 | 集中趨勢量數：平均數、中位數、眾數、中程數、加權平均數、分布形狀 |
| 3-2 | 離散量數：全距、變異數、標準差、變異係數、全距經驗法則、柴比雪夫定理、經驗法則、資料的線性轉換 |
| 3-3 | 位置量數：標準分數、百分位數、十分位數、四分位數、離群值 |
| 3-4 | 探索性資料分析：五數綜合與盒鬚圖 |

## 本章學習目標

:::{.callout-important}
## 讀完本章後，你應該能夠

1. 使用平均數、中位數、眾數與中程數等集中趨勢量數彙總資料。
2. 使用全距、變異數與標準差等離散量數描述資料。
3. 使用百分位數、十分位數與四分位數等位置量數，指出某個資料值在資料集中的位置。
4. 運用探索性資料分析的技巧，包括盒鬚圖與五數綜合，發掘資料的各種面向。
:::

# 第3-1節：集中趨勢量數 {background-color="#2c4a6e"}

## 統計量與母數

寬鬆地說，**平均**指的是分布的中心，或是最典型的情形。平均量數也稱為**集中趨勢量數**，包括平均數、中位數、眾數與中程數。

:::{.callout-note}
## 統計量與母數

- **統計量**是使用**樣本**的資料值所得到的特徵或測量值。
- **母數**是使用某個特定**母體**的全部資料值所得到的特徵或測量值。
:::

:::{.callout-important}
## 一般四捨五入規則

在算出最後答案之前**不要**先四捨五入。在中間步驟四捨五入，往往會擴大計算結果與精確值之間的差距。
:::

## 平均數

**平均數**又稱算術平均，是把所有資料值相加後，再除以資料值的總個數。

:::{.callout-note}
## 平均數

**平均數**是所有數值的總和除以數值的總個數。

**樣本平均數**以 $\bar{X}$ 表示，是一個統計量：
$$\bar{X} = \frac{X_1 + X_2 + \cdots + X_n}{n} = \frac{\Sigma X}{n}$$

**母體平均數**以 $\mu$ 表示，是一個母數：
$$\mu = \frac{X_1 + X_2 + \cdots + X_N}{N} = \frac{\Sigma X}{N}$$
:::

## 平均數的四捨五入規則

:::{.callout-important}
## 平均數的四捨五入規則

平均數應比原始資料**多保留一位小數**。若原始資料為整數，平均數取到小數第一位；若資料到小數第一位，平均數取到小數第二位。
:::

希臘字母代表母數，羅馬字母代表統計量。除非另有說明，都假設資料來自樣本。

## 範例 3-1 {#example-3-1}

:::{.callout-warning}
## 咖啡連鎖店的月營收

下列為某咖啡連鎖店九家門市上個月的營收（單位：新台幣百萬元）。求其平均數。

```
2.8   3.5   4.1   2.6   5.0   3.9   4.4   3.2   4.7
```

*（模擬資料）*
:::

---

## 範例 3-1

:::{.callout-tip}
## 解題

**求解**

```{r e3-1-1, echo=T, warning=FALSE, out.width="80%", fig.align='center'}
coffee_revenue <- c(2.8, 3.5, 4.1, 2.6, 5.0, 3.9, 4.4, 3.2, 4.7)

sum(coffee_revenue)
mean(coffee_revenue)
```

$$\bar{X} = \frac{\Sigma X}{n} = \frac{34.2}{9} = 3.8$$

九家門市的平均月營收為 **新台幣 380 萬元**。
:::

## 範例 3-2 {#example-3-2}

:::{.callout-warning}
## 貿易公司的出口金額

下列資料為某小型貿易公司五年間的年出口金額（單位：新台幣百萬元）。求其平均數。

```
486   512   545   578   614
```

*（模擬資料）*
:::

---

## 範例 3-2

:::{.callout-tip}
## 解題

**求解**

```{r e3-2-1, echo=T, warning=FALSE, out.width="80%", fig.align='center'}
export_value <- c(486, 512, 545, 578, 614)

sum(export_value)
mean(export_value)
```

$$\bar{X} = \frac{\Sigma X}{n} = \frac{2735}{5} = 547$$

這五年的平均年出口金額為 **新台幣 5 億 4700 萬元**。
:::

## 分組資料的平均數

分組資料求平均數的程序，假設每一組中所有原始資料值的平均等於該組的**組中點**。

:::{.callout-important}
## 程序——求分組資料的平均數

1. 製作表格，欄位為 A（組別）、B（次數 $f$）、C（組中點 $X_m$）、D（$f \cdot X_m$）。
2. 求出各組的組中點，填入 C 欄。
3. 將各組的次數乘以組中點，乘積填入 D 欄。
4. 求 D 欄的總和。
5. 以 D 欄總和除以次數總和。

$$\bar{X} = \frac{\Sigma f \cdot X_m}{n}$$
:::

## 範例 3-3 {#example-3-3}

:::{.callout-warning}
## 夜市攤位的營業額

下列次數分配為某夜市 25 個攤位上個月的營業額（單位：新台幣萬元）。求其平均數。

```
組界              次數
    9.5-14.5        8
   14.5-19.5        7
   19.5-24.5        5
   24.5-29.5        3
   29.5-34.5        2
           合計    25
```

*（模擬資料）*

回到[範例 3-9](#example-3-9)
:::

---

## 範例 3-3

:::{.callout-tip}
## 解題

**準備資料**

```{r e3-3-1, echo=T, warning=FALSE, out.width="80%", fig.align='center'}
f  <- c(8, 7, 5, 3, 2)
Xm <- c(12, 17, 22, 27, 32)

f * Xm
```
:::

---

## 範例 3-3

:::{.callout-tip}
## 解題

**求解**

```{r e3-3-2, echo=T, warning=FALSE, out.width="80%", fig.align='center'}
sum(f)
sum(f * Xm)
sum(f * Xm) / sum(f)
```

$$\bar{X} = \frac{\Sigma f \cdot X_m}{n} = \frac{470}{25} = 18.8$$

每個攤位的平均月營業額為 **新台幣 18.8 萬元**。
:::

## 中位數

某篇報導指出大學教授的所得中位數為 82,974 美元：受訪教授中有一半所得高於此數，另一半低於此數。

:::{.callout-note}
## 資料陣列與中位數

當資料集由小到大排序後，稱為**資料陣列**。

**中位數**是資料陣列的中點，符號為 $MD$。
:::

:::{.callout-important}
## 程序——求中位數

1. 將資料值由小到大排列。
2. 確定資料值的個數。
3. 若 $n$ 為**奇數**，取中間的資料值為中位數；若 $n$ 為**偶數**，取中間兩個值的平均數。
:::

## 範例 3-4 {#example-3-4}

:::{.callout-warning}
## 捷運站的進出人次

下列資料為七個捷運站平均每日的進出人次（單位：千人次）。求其中位數。

```
42   57   38   61   49   55   44
```

*（模擬資料）*
:::

---

## 範例 3-4

:::{.callout-tip}
## 解題

**求解**

```{r e3-4-1, echo=T, warning=FALSE, out.width="80%", fig.align='center'}
mrt_passengers <- c(42, 57, 38, 61, 49, 55, 44)

sort(mrt_passengers)
length(mrt_passengers)
median(mrt_passengers)
```

資料值個數為奇數 7，因此中間那一個值就是中位數：$MD = 49$。

每日進出人次的中位數為 **4 萬 9000 人次**。
:::

## 範例 3-5 {#example-3-5}

:::{.callout-warning}
## 貨櫃吞吐量

下列為某港口八季的貨櫃吞吐量（單位：千 TEU）。求其中位數。

```
146   133   171   119   154   126   162   140
```

*（模擬資料）*
:::

---

## 範例 3-5

:::{.callout-tip}
## 解題

**求解**

```{r e3-5-1, echo=T, warning=FALSE, out.width="80%", fig.align='center'}
containers_teu <- c(146, 133, 171, 119, 154, 126, 162, 140)

sort(containers_teu)
length(containers_teu)
median(containers_teu)
```

中間兩個資料值為 140 與 146，因此

$$MD = \frac{140 + 146}{2} = \frac{286}{2} = 143$$

吞吐量的中位數為 **14 萬 3000 TEU**。
:::

## 眾數

第三個平均量數是**眾數**，有時被稱為最典型的情形。

:::{.callout-note}
## 眾數

在資料集中出現次數最多的值稱為**眾數**。

- **單峰**——只有一個值出現次數最多。
- **雙峰**——有兩個值出現次數並列最多，兩者都是眾數。
- **多峰**——有超過兩個值出現次數並列最多。
- **無眾數**——沒有任何資料值出現超過一次。
:::

:::{.callout-warning}
## 注意

當沒有任何值出現超過一次時，**不要**說眾數是 0。這樣說是錯的，因為在某些資料（例如溫度）中，0 可能是真實存在的數值。
:::

## 範例 3-6 {#example-3-6}

:::{.callout-warning}
## 外送平台的配送時間

下列為隨機抽出的七筆外送訂單的配送時間（單位：分鐘）。求其眾數。

```
32   28   35   28   41   37   26
```

*（模擬資料）*
:::

---

## 範例 3-6

:::{.callout-tip}
## 解題

**求解**

```{r e3-6-1, echo=T, warning=FALSE, out.width="80%", fig.align='center'}
delivery_time <- c(32, 28, 35, 28, 41, 37, 26)

sort(delivery_time)
table(delivery_time)
```

眾數為 **28 分鐘**，因為它出現兩次，比其他任何數值都多。
:::

## 範例 3-7 {#example-3-7}

:::{.callout-warning}
## 值班揀貨人數

下列資料為某物流中心 15 天內每日的值班揀貨人數。求其眾數。

```
18   18   18   18   18
21   23   23   23   24
23   25   26   25   23
```

*（模擬資料）*
:::

---

## 範例 3-7

:::{.callout-tip}
## 解題

**求解**

```{r e3-7-1, echo=T, warning=FALSE, out.width="80%", fig.align='center'}
pickers <- c(18, 18, 18, 18, 18,
             21, 23, 23, 23, 24,
             23, 25, 26, 25, 23)

table(pickers)
```

由於 18 與 23 各出現 5 次，眾數為 **18 與 23**。這組資料稱為**雙峰**。
:::

## 範例 3-8 {#example-3-8}

:::{.callout-warning}
## 旅館評分

下列資料為訂房平台上 8 家商務旅館的顧客平均評分。求其眾數。

```
4.3   3.8   4.6   3.5   4.1   3.9   4.8   4.2
```

*（模擬資料）*
:::

---

## 範例 3-8

:::{.callout-tip}
## 解題

**求解**

```{r e3-8-1, echo=T, warning=FALSE, out.width="80%", fig.align='center'}
hotel_rating <- c(4.3, 3.8, 4.6, 3.5, 4.1, 3.9, 4.8, 4.2)

table(hotel_rating)
max(table(hotel_rating))
```

由於每個數值都只出現一次，因此**沒有眾數**。
:::

## 眾數組

:::{.callout-note}
## 眾數組

分組資料的眾數即**眾數組**——次數最大的那一組。
:::

## 範例 3-9 {#example-3-9}

:::{.callout-warning}
## 夜市攤位的營業額

求[範例 3-3](#example-3-3)中夜市攤位營業額次數分配的眾數組。
:::

---

## 範例 3-9

:::{.callout-tip}
## 解題

**求解**

```{r e3-9-1, echo=T, warning=FALSE, out.width="80%", fig.align='center'}
f
max(f)
```

由於 9.5–14.5 這一組的次數 8 最大，它就是**眾數組**。有時會改用該組的組中點，此處為 12。
:::

## 名目資料的眾數

當資料為**名目或類別**尺度時，眾數是唯一可用來找出最典型情形的集中趨勢量數。

## 範例 3-10 {#example-3-10}

:::{.callout-warning}
## 付款方式

下列資料為某網路商店某一天顧客所選擇的付款方式。求其眾數。

```
付款方式            筆數
信用卡              214
行動支付            168
現金                 95
購物金               32
銀行轉帳             11
```

*（模擬資料）*
:::

---

## 範例 3-10

:::{.callout-tip}
## 解題

**求解**

```{r e3-10-1, echo=T, warning=FALSE, out.width="80%", fig.align='center'}
data.frame(method = c("Credit card", "Mobile payment", "Cash",
                      "Store credit", "Bank transfer"),
           number = c(214, 168, 95, 32, 11))
```

由於信用卡這一類的次數 214 最大，最典型的付款方式為**信用卡**。
:::

## 離群值與平均數

資料集中極高或極低的資料值會對平均數造成顯著影響，這些極端值稱為**離群值**。辨識離群值的方法見第 3-3 節。

## 範例 3-11 {#example-3-11}

:::{.callout-warning}
## 貿易公司的薪資

某小型貿易公司由老闆、經理、一位業務與兩位助理組成，每月薪資（新台幣）如下。（假設這就是全部母體。）求其平均數、中位數與眾數。

```
職稱                薪資
老闆              180,000
經理               72,000
業務               48,000
助理               35,000
助理               35,000
```

*（模擬資料）*
:::

---

## 範例 3-11

:::{.callout-tip}
## 解題

**求解**

```{r e3-11-1, echo=T, warning=FALSE, out.width="80%", fig.align='center'}
salary <- c(180000, 72000, 48000, 35000, 35000)

mean(salary)
median(salary)
table(salary)
```

$$\mu = \frac{\Sigma X}{N} = \frac{370{,}000}{5} = 74{,}000$$

平均數為 **新台幣 74,000 元**，中位數為 **48,000 元**，眾數為 **35,000 元**。
:::

---

## 範例 3-11

:::{.callout-tip}
## 解題

**詮釋**

平均數遠高於中位數與眾數，因為老闆極高的薪資把平均數往上拉。在這類情況下，應該改用**中位數**作為集中趨勢量數。
:::

## 中程數

:::{.callout-note}
## 中程數

**中程數**定義為資料集中最小值與最大值之和除以 2，符號為 $MR$。

$$MR = \frac{\text{最小值} + \text{最大值}}{2}$$
:::

中程數是對平均非常粗略的估計，且容易受到單一極高或極低值的影響。

## 範例 3-12 {#example-3-12}

:::{.callout-warning}
## 航班取消數

下列為某航空公司五個月各自的航班取消數。求其中程數。

```
6   41   97   112   58
```

*（模擬資料）*
:::

---

## 範例 3-12

:::{.callout-tip}
## 解題

**求解**

```{r e3-12-1, echo=T, warning=FALSE, out.width="80%", fig.align='center'}
cancellations <- c(6, 41, 97, 112, 58)

min(cancellations)
max(cancellations)
(min(cancellations) + max(cancellations)) / 2
```

$$MR = \frac{6 + 112}{2} = \frac{118}{2} = 59$$

航班取消數的中程數為 **59**。
:::

## 範例 3-13 {#example-3-13}

:::{.callout-warning}
## 貨櫃裝載量

下列為某出口碼頭五年間各年的貨櫃裝載量（單位：千櫃）。求其中程數。

```
318   742   906   455   264
```

*（模擬資料）*
:::

---

## 範例 3-13

:::{.callout-tip}
## 解題

**求解**

```{r e3-13-1, echo=T, warning=FALSE, out.width="80%", fig.align='center'}
containers_loaded <- c(318, 742, 906, 455, 264)

min(containers_loaded)
max(containers_loaded)
(min(containers_loaded) + max(containers_loaded)) / 2
```

$$MR = \frac{264 + 906}{2} = \frac{1170}{2} = 585$$

中程數為 **58 萬 5000 櫃**。
:::

## 加權平均數

有時資料集中各個數值的代表性並不相同，此時須求加權平均數。

:::{.callout-note}
## 加權平均數

求變數 $X$ 的**加權平均數**時，將每個數值乘上其對應的權數，再把乘積之和除以權數之和。

$$\bar{X} = \frac{w_1 X_1 + w_2 X_2 + \cdots + w_n X_n}{w_1 + w_2 + \cdots + w_n} = \frac{\Sigma wX}{\Sigma w}$$

其中 $w_1, w_2, \ldots, w_n$ 為權數，$X_1, X_2, \ldots, X_n$ 為數值。
:::

## 範例 3-14 {#example-3-14}

:::{.callout-warning}
## 學期平均成績

某位 ETP 學生的成績為：國際貿易實務（4 學分）A、商用統計學（3 學分）B、管理會計（3 學分）C、商務英語簡報（2 學分）B。若 A = 4 個積點、B = 3、C = 2、D = 1、F = 0，求該生的學期平均成績。
:::

---

## 範例 3-14

:::{.callout-tip}
## 解題

**求解**

```{r e3-14-1, echo=T, warning=FALSE, out.width="80%", fig.align='center'}
credits      <- c(4, 3, 3, 2)
grade_points <- c(4, 3, 2, 3)

sum(credits * grade_points) / sum(credits)
```

$$\bar{X} = \frac{\Sigma wX}{\Sigma w} = \frac{4 \cdot 4 + 3 \cdot 3 + 3 \cdot 2 + 2 \cdot 3}{4+3+3+2} = \frac{37}{12} \approx 3.1$$

學期平均成績為 **3.1**。
:::

## 表 3-1：集中趨勢量數彙整

| 量數 | 定義 | 符號 |
|---------|------------|-----------|
| 平均數 | 所有數值之和除以數值個數 | $\mu$, $\bar{X}$ |
| 中位數 | 排序後資料集的中間點 | $MD$ |
| 眾數 | 出現次數最多的資料值 | 無 |
| 中程數 | 最小值加最大值除以 2 | $MR$ |

## 平均數與中位數的性質與用途

:::{.callout-important}
## 平均數

1. 平均數使用資料的**所有**數值。
2. 由同一母體重複抽樣時，平均數的**變動小於**中位數或眾數。
3. 平均數用來計算其他統計量，例如變異數。
4. 資料集的平均數是**唯一**的，且不一定是資料值之一。
5. 若次數分配含有**開放組**，平均數**無法**計算。
6. 平均數**受離群值影響**，在這類情況下可能不是合適的平均量數。
:::

---

## 平均數與中位數的性質與用途

:::{.callout-important}
## 中位數

1. 中位數用來找出資料集的中心或中間值。
2. 當需要判斷資料值落在分布的**上半部或下半部**時，使用中位數。
3. 中位數可用於**開放組**的分布。
4. 中位數受極高或極低值的影響**小於**平均數。
:::

## 眾數與中程數的性質與用途

:::{.callout-important}
## 眾數

1. 想知道**最典型的情形**時使用眾數。
2. 眾數是**最容易**計算的平均量數。
3. 當資料為**名目或類別**尺度時（如宗教信仰、性別、政黨傾向），可以使用眾數。
4. 眾數**不一定唯一**。一個資料集可能有多個眾數，也可能沒有眾數。
:::

:::{.callout-important}
## 中程數

1. 中程數容易計算。
2. 中程數給出全距的中點。
3. 中程數受資料集中極高或極低值的影響。
:::

## 分布形狀

次數分配可以呈現許多形狀，最重要的三種是**右偏**、**對稱**與**左偏**（圖 3-1）。

:::{.callout-note}
## 三種分布形狀

- **右偏（正偏）**——多數資料值落在平均數**左側**、集中於低端，尾巴在右側。**平均數在中位數右側**，**眾數在中位數左側**。
- **對稱**——資料值平均分布於平均數兩側。當分布為單峰時，**平均數、中位數與眾數相同**，且位於分布中央。
- **左偏（負偏）**——多數資料值落在平均數**右側**、集中於高端，尾巴在左側。**平均數在中位數左側**，**眾數在中位數右側**。
:::

## 偏態與平均量數的選擇

美國的所得分布是右偏的：多數所得集中在低端，少數高所得在右側形成尾巴。若大多數學生考試成績很高，分數的分布就是左偏。

:::{.callout-warning}
## 注意

當分布**極度偏斜**時，平均數會被拉向尾巴，因此**中位數**比平均數更適合作為集中趨勢量數。極度偏斜的分布也會影響其他統計量。
:::

---

## 以 R 觀察分布形狀

**準備資料**

```{r s3-1-1, echo=T, warning=FALSE, out.width="80%", fig.align='center'}
set.seed(2026)
shapes <- data.frame(
  shape = rep(c("(a) 右偏", "(b) 對稱", "(c) 左偏"),
              each = 4000),
  value = c(rgamma(4000, 2, 0.5), rnorm(4000, 8, 2), 16 - rgamma(4000, 2, 0.5))
)
```

---

## 以 R 觀察分布形狀

**輸出圖形**

```{r s3-1-2, echo=T, warning=FALSE, out.width="90%", fig.align='center', fig.height=3.5}
ggplot(shapes, aes(value)) +
  geom_histogram(bins = 30, color = "white") +
  facet_wrap(~ shape, scales = "free") +
  labs(title = "圖 3-1：分布的類型", x = NULL, y = "次數")
```

在偏斜的兩張圖中，平均數被拉向長尾，而中位數仍停留在資料密集之處。

# 第3-2節：離散量數 {background-color="#2c4a6e"}

## 為什麼離散程度很重要

只知道資料集的平均數並不足以完整描述資料。鞋店老闆即使知道男鞋的平均尺碼是 10 號，如果只進 10 號鞋，生意也做不久。

除了平均之外，還必須知道資料值的**分散**情形。決定資料值分散程度的量數稱為**離散量數**：全距、變異數與標準差。

## 範例 3-15 {#example-3-15}

:::{.callout-warning}
## 兩家供應商的比較

某採購人員想比較兩家海外包材供應商的交期長短，各向兩家下了六批訂單。由於只有六批訂單，且現行合約不再下單，這兩組構成兩個小**母體**。交期（單位：天）如下。求各組的平均數。

```
A 供應商    B 供應商
    9          14
   21          10
    3          13
   15          11
    6          14
   18          10
```

*（模擬資料）*

回到[範例 3-16](#example-3-16)、[範例 3-18](#example-3-18)、[範例 3-19](#example-3-19)
:::

---

## 範例 3-15

:::{.callout-tip}
## 解題

**求解**

```{r e3-15-1, echo=T, warning=FALSE, out.width="80%", fig.align='center'}
supplier_a <- c(9, 21, 3, 15, 6, 18)
supplier_b <- c(14, 10, 13, 11, 14, 10)

sum(supplier_a)
mean(supplier_a)
sum(supplier_b)
mean(supplier_b)
```

$$\mu_A = \frac{72}{6} = 12 \text{ 天} \qquad \mu_B = \frac{72}{6} = 12 \text{ 天}$$

兩者的平均數都是 **12 天**。
:::

---

## 範例 3-15

:::{.callout-tip}
## 解題

**輸出圖形**

```{r e3-15-2, echo=T, warning=FALSE, out.width="70%", fig.align='center', fig.height=3}
lead_times <- data.frame(supplier = rep(c("(a) A 供應商", "(b) B 供應商"), each = 6),
                         days     = c(supplier_a, supplier_b))

ggplot(lead_times, aes(days, supplier)) +
  geom_point() +
  geom_vline(xintercept = 12) +
  labs(title = "圖 3-2：以圖形檢視資料集",
       x = "交期（天）", y = NULL)
```

雖然兩者平均數相同，**分散程度**卻差很多：B 供應商的交期穩定得多。
:::

## 全距

:::{.callout-note}
## 全距

**全距**是最大值減最小值，符號為 $R$。

$$R = \text{最大值} - \text{最小值}$$
:::

全距必須寫成**單一個數字**。

## 範例 3-16 {#example-3-16}

:::{.callout-warning}
## 兩家供應商的比較

求[範例 3-15](#example-3-15)中兩家供應商交期的全距。
:::

---

## 範例 3-16

:::{.callout-tip}
## 解題

**求解**

```{r e3-16-1, echo=T, warning=FALSE, out.width="80%", fig.align='center'}
max(supplier_a) - min(supplier_a)
max(supplier_b) - min(supplier_b)
```

A 供應商的 $R = 21 - 3 = 18$ 天；B 供應商的 $R = 14 - 10 = 4$ 天。

A 供應商最大值與最小值相差 18 天，B 供應商只差 4 天，不到 A 供應商全距的四分之一。
:::

## 範例 3-17 {#example-3-17}

:::{.callout-warning}
## 包裹處理量

下列為某物流中心六個月的包裹處理量（單位：萬件）。求其全距。

```
37   62   19   48   55   41
```

*（模擬資料）*
:::

---

## 範例 3-17

:::{.callout-tip}
## 解題

**求解**

```{r e3-17-1, echo=T, warning=FALSE, out.width="80%", fig.align='center'}
parcels <- c(37, 62, 19, 48, 55, 41)

max(parcels) - min(parcels)
```

$$R = 62 - 19 = 43 \text{（萬件）}$$

單一個極高或極低的資料值就會大幅影響全距，因此統計學家改用**變異數**與**標準差**作為更有意義的離散量數。
:::

## 母體變異數與標準差

資料的變異來自每個資料值與平均數之間的距離，此距離稱為**離差** $X - \mu$。由於離差之和恆為零，因此將離差**平方**。

:::{.callout-note}
## 母體變異數與標準差

**母體變異數**是各數值與平均數距離平方的平均：

$$\sigma^2 = \frac{\Sigma(X - \mu)^2}{N}$$

**母體標準差**是變異數的平方根：

$$\sigma = \sqrt{\sigma^2} = \sqrt{\frac{\Sigma(X - \mu)^2}{N}}$$

其中 $X$ 為個別數值，$\mu$ 為母體平均數，$N$ 為母體大小。
:::

## 計算程序與四捨五入規則

:::{.callout-important}
## 程序——母體變異數與標準差

1. 求資料的平均數 $\mu = \dfrac{\Sigma X}{N}$。
2. 求每個資料值的離差 $X - \mu$。
3. 將每個離差平方 $(X - \mu)^2$。
4. 求平方和 $\Sigma(X - \mu)^2$。
5. 除以 $N$ 得到變異數。
6. 對變異數開平方根得到標準差。
:::

:::{.callout-important}
## 標準差的四捨五入規則

最後答案應比原始資料**多保留一位小數**。
:::

## 範例 3-18 {#example-3-18}

:::{.callout-warning}
## 兩家供應商的比較

求[範例 3-15](#example-3-15)中 A 供應商交期的變異數與標準差。A 供應商的交期（天）為

```
9   21   3   15   6   18
```
:::

---

## 範例 3-18

:::{.callout-tip}
## 解題

**準備資料**

```{r e3-18-1, echo=T, warning=FALSE, out.width="80%", fig.align='center'}
deviation_a <- supplier_a - mean(supplier_a)

deviation_a
deviation_a^2
sum(deviation_a^2)
```
:::

---

## 範例 3-18

:::{.callout-tip}
## 解題

**求解**

```{r e3-18-2, echo=T, warning=FALSE, out.width="80%", fig.align='center'}
sum(deviation_a^2) / 6
sqrt(sum(deviation_a^2) / 6)
```

$$\sigma^2 = \frac{252}{6} = 42 \qquad \sigma = \sqrt{42} \approx 6.5$$

變異數為 **42**，標準差為 **6.5 天**。
:::

## 範例 3-19 {#example-3-19}

:::{.callout-warning}
## 兩家供應商的比較

求[範例 3-15](#example-3-15)中 B 供應商交期的變異數與標準差。B 供應商的交期（天）為

```
14   10   13   11   14   10
```
:::

---

## 範例 3-19

:::{.callout-tip}
## 解題

**求解**

```{r e3-19-1, echo=T, warning=FALSE, out.width="80%", fig.align='center'}
deviation_b <- supplier_b - mean(supplier_b)

deviation_b
deviation_b^2
sum(deviation_b^2)
```
:::

---

## 範例 3-19

:::{.callout-tip}
## 解題

**求解**

```{r e3-19-2, echo=T, warning=FALSE, out.width="80%", fig.align='center'}
sum(deviation_b^2) / 6
sqrt(sum(deviation_b^2) / 6)
```

$$\sigma^2 = \frac{18}{6} = 3 \qquad \sigma \approx 1.7$$

平均數相同時，標準差愈大資料愈分散：A（$6.5$）比 B（$1.7$）更分散。
:::

## 樣本變異數與標準差

除以 $n$ 通常會**低估**母體變異數，因此改為除以 $n - 1$，得到略大的數值，成為母體變異數的**不偏估計**。

:::{.callout-note}
## 樣本變異數與標準差

$$s^2 = \frac{\Sigma(X - \bar{X})^2}{n - 1} \qquad s = \sqrt{s^2} = \sqrt{\frac{\Sigma(X - \bar{X})^2}{n - 1}}$$

其中 $X$ 為個別數值，$\bar{X}$ 為樣本平均數，$n$ 為樣本大小。
:::

## 範例 3-20 {#example-3-20}

:::{.callout-warning}
## 出口訂單數

下列為隨機抽出的五個業務據點上個月接到的出口訂單數。求其變異數與標準差。

```
14   50   26   38   32
```

*（模擬資料）*

回到[範例 3-21](#example-3-21)
:::

---

## 範例 3-20

:::{.callout-tip}
## 解題

**求解**

```{r e3-20-1, echo=T, warning=FALSE, out.width="80%", fig.align='center'}
export_orders <- c(14, 50, 26, 38, 32)
deviation <- export_orders - mean(export_orders)

deviation
deviation^2
```
:::

---

## 範例 3-20

:::{.callout-tip}
## 解題

**求解**

```{r e3-20-2, echo=T, warning=FALSE, out.width="80%", fig.align='center'}
sum(deviation^2)
var(export_orders)
sd(export_orders)
```

$$s^2 = \frac{720}{5 - 1} = 180 \qquad s = \sqrt{180} \approx 13.4$$
:::

## 簡捷（計算）公式

:::{.callout-important}
## $s^2$ 與 $s$ 的簡捷公式

$$s^2 = \frac{n(\Sigma X^2) - (\Sigma X)^2}{n(n-1)} \qquad s = \sqrt{\frac{n(\Sigma X^2) - (\Sigma X)^2}{n(n-1)}}$$

這些公式與前述公式在數學上等價，且不需用到平均數。注意 $\Sigma X^2$ 與 $(\Sigma X)^2$ **不同**：$\Sigma X^2$ 是先平方再求和，$(\Sigma X)^2$ 是先求和再平方。
:::

## 範例 3-21 {#example-3-21}

:::{.callout-warning}
## 出口訂單數

下列為隨機抽出的五個業務據點上個月接到的出口訂單數。請用簡算公式求其變異數與標準差。

```
14   50   26   38   32
```

*（模擬資料）*

回到[範例 3-20](#example-3-20)
:::

---

## 範例 3-21

:::{.callout-tip}
## 解題

**求解**

```{r e3-21-1, echo=T, warning=FALSE, out.width="80%", fig.align='center'}
sum(export_orders)
sum(export_orders^2)
(5 * 5840 - 160^2) / (5 * 4)
var(export_orders)
```

$$s^2 = \frac{5(5840) - 160^2}{5(4)} = \frac{3600}{20} = 180 \qquad s \approx 13.4$$

簡算公式的結果與 `var()` 相同，也與[範例 3-20](#example-3-20)相同。
:::

## 分組資料的變異數與標準差

:::{.callout-important}
## 分組資料的簡捷公式

$$s^2 = \frac{n(\Sigma f \cdot X_m^2) - (\Sigma f \cdot X_m)^2}{n(n-1)} \qquad s = \sqrt{\frac{n(\Sigma f \cdot X_m^2) - (\Sigma f \cdot X_m)^2}{n(n-1)}}$$

其中 $X_m$ 為各組組中點，$f$ 為各組次數。

$n$ 務必使用**次數總和**，而不是組數。
:::

## 範例 3-22 {#example-3-22}

:::{.callout-warning}
## 物流中心的揀貨時間

下列次數分配為隨機抽出的 20 筆訂單各自的揀貨時間（單位：分鐘）。求其樣本變異數與樣本標準差。

```
  組界        次數     組中點
  4.5-9.5       2         7
  9.5-14.5      3        12
 14.5-19.5      5        17
 19.5-24.5      4        22
 24.5-29.5      3        27
 29.5-34.5      2        32
 34.5-39.5      1        37
```

*（模擬資料）*
:::

---

## 範例 3-22

:::{.callout-tip}
## 解題

**準備資料**

```{r e3-22-1, echo=T, warning=FALSE, out.width="80%", fig.align='center'}
f  <- c(2, 3, 5, 4, 3, 2, 1)
Xm <- c(7, 12, 17, 22, 27, 32, 37)

f * Xm
f * Xm^2
```
:::

---

## 範例 3-22

:::{.callout-tip}
## 解題

**求解**

```{r e3-22-2, echo=T, warning=FALSE, out.width="80%", fig.align='center'}
sum(f)
sum(f * Xm)
sum(f * Xm^2)
(20 * 9515 - 405^2) / (20 * 19)
sqrt((20 * 9515 - 405^2) / (20 * 19))
```

$$s^2 = \frac{20(9515) - 405^2}{20(19)} = \frac{26{,}275}{380} \approx 69.1 \qquad s \approx 8.3$$
:::

## 表 3-2：離散量數彙整

| 量數 | 定義 | 符號 |
|---------|------------|-----------|
| 全距 | 最大值與最小值之間的距離 | $R$ |
| 變異數 | 各數值與平均數距離平方的平均 | $\sigma^2$, $s^2$ |
| 標準差 | 變異數的平方根 | $\sigma$, $s$ |

## 變異數與標準差的用途

:::{.callout-important}
## 四項用途

1. 用來判斷資料的**分散程度**，也便於比較兩組以上資料何者較為分散。
2. 用來判斷變數的**一致性**。在螺帽與螺栓的製造中，直徑的變異必須很小，否則零件無法組合。
3. 用來判斷落在某個區間內的**資料值個數**——例如柴比雪夫定理指出，至少 75% 的資料值落在平均數上下 2 個標準差之內。
4. 在**推論統計**中經常使用。
:::

## 變異係數

當兩個樣本的測量單位相同時，可以直接比較標準差。若要比較**兩個不同變數**的標準差，則須使用變異係數。

:::{.callout-note}
## 變異係數

**變異係數**以 $\text{CVar}$ 表示，是標準差除以平均數，結果以百分比表示。

$$\text{CVar} = \frac{s}{\bar{X}} \cdot 100\% \quad \text{（樣本）} \qquad \text{CVar} = \frac{\sigma}{\mu} \cdot 100\% \quad \text{（母體）}$$
:::

## 範例 3-23 {#example-3-23}

:::{.callout-warning}
## 兩個城市的門市營收

某咖啡連鎖店台北門市的平均月營收為新台幣 268 萬元，標準差為 52.3 萬元；高雄門市的平均月營收為 194 萬元，標準差為 41.7 萬元。求兩地的變異係數。哪一組資料的變異較大？

*（模擬資料）*
:::

---

## 範例 3-23

:::{.callout-tip}
## 解題

**求解**

```{r e3-23-1, echo=T, warning=FALSE, out.width="80%", fig.align='center'}
52.3 / 268 * 100
41.7 / 194 * 100
```

$$\text{台北：} \text{CVar} = \frac{52.3}{268} \cdot 100\% = 19.5\% \qquad
\text{高雄：} \text{CVar} = \frac{41.7}{194} \cdot 100\% = 21.5\%$$

高雄門市的變異只比台北門市**略大一些**。（營收數字的單位皆為新台幣萬元。）
:::

## 範例 3-24 {#example-3-24}

:::{.callout-warning}
## 旅館住房率與房價

某樣本中台北國際觀光旅館的平均住房率為 72.5%，變異數為 27.04；平均房價為新台幣 4,850 元，變異數為 336,400。比較兩組資料的變異程度。

*（模擬資料）*
:::

---

## 範例 3-24

:::{.callout-tip}
## 解題

**求解**

```{r e3-24-1, echo=T, warning=FALSE, out.width="80%", fig.align='center'}
sqrt(27.04) / 72.5 * 100
sqrt(336400) / 4850 * 100
```

$$\text{住房率：} \text{CVar} = \frac{\sqrt{27.04}}{72.5} \cdot 100\% = 7.2\% \qquad
\text{房價：} \text{CVar} = \frac{\sqrt{336{,}400}}{4850} \cdot 100\% = 12.0\%$$

**房價**的變異大於住房率的變異。
:::

## 全距經驗法則

:::{.callout-important}
## 全距經驗法則

標準差的粗略估計為

$$s \approx \frac{\text{全距}}{4}$$

此法則也可用來估計極端值：最小值約為 $\bar{X} - 2s$，最大值約為 $\bar{X} + 2s$。
:::

:::{.callout-warning}
## 注意

全距經驗法則**只是近似值**，適用於資料值分布**單峰且大致對稱**的情況。
:::

---

## 以 R 示範全距經驗法則

```{r s3-2-1, echo=T, warning=FALSE, out.width="80%", fig.align='center'}
containers_per_hour <- c(16, 13, 22, 10, 18, 14, 19, 16)

mean(containers_per_hour)
sd(containers_per_hour)
(max(containers_per_hour) - min(containers_per_hour)) / 4
mean(containers_per_hour) - 2 * sd(containers_per_hour)
mean(containers_per_hour) + 2 * sd(containers_per_hour)
```

實際標準差為 3.7，全距為 $22 - 10 = 12$，因此全距經驗法則給出 $s \approx 3$。平均數為 16，估計的最小值與最大值為 8.5 與 23.5——與實際的 10 與 22 相去不遠。

## 柴比雪夫定理

:::{.callout-important}
## 柴比雪夫定理

資料集中落在平均數上下 $k$ 個標準差之內的比例**至少**為 $1 - \dfrac{1}{k^2}$，其中 $k$ 為大於 1 的數（$k$ 不一定是整數）。

- 至少四分之三，即 **75%** 的資料值落在平均數上下 **2** 個標準差之內。
- 至少九分之八，即 **89%** 的資料值落在平均數上下 **3** 個標準差之內。

此定理可適用於**任何**分布，不論其形狀為何。
:::

## 範例 3-25 {#example-3-25}

:::{.callout-warning}
## 校園周邊租金

校園周邊套房的平均月租金為新台幣 12,000 元，標準差為 1,500 元。求至少 75% 的套房租金落在哪個區間。

*（模擬資料）*
:::

---

## 範例 3-25

:::{.callout-tip}
## 解題

**求解**

```{r e3-25-1, echo=T, warning=FALSE, out.width="80%", fig.align='center'}
(1 - 1 / 2^2) * 100
12000 - 2 * 1500
12000 + 2 * 1500
```

$$12{,}000 + 2(1{,}500) = 15{,}000 \qquad 12{,}000 - 2(1{,}500) = 9{,}000$$

校園周邊至少 75% 的套房租金落在 **新台幣 9,000 元到 15,000 元** 之間。
:::

## 範例 3-26 {#example-3-26}

:::{.callout-warning}
## 每筆外送的油錢

某項調查發現外送員每筆訂單的平均油錢為新台幣 8.00 元，標準差為 1.20 元。利用柴比雪夫定理，求油錢落在 5.00 元到 11.00 元之間的訂單至少占多少百分比。

*（模擬資料）*
:::

---

## 範例 3-26

:::{.callout-tip}
## 解題

**求解**

```{r e3-26-1, echo=T, warning=FALSE, out.width="80%", fig.align='center'}
k <- (11.00 - 8.00) / 1.20
k
(1 - 1 / k^2) * 100
```

**步驟 1.** $11.00 - 8.00 = 3.00$。  **步驟 2.** $k = \dfrac{3.00}{1.20} = 2.5$。

**步驟 3.** $1 - \dfrac{1}{2.5^2} = 1 - \dfrac{1}{6.25} = 1 - 0.16 = 0.84$。

因此至少有 **84%** 的訂單油錢落在 5.00 元到 11.00 元之間。
:::

## 經驗（常態）法則

:::{.callout-important}
## 經驗法則

當分布呈**鐘形（常態）**時：

- 約 **68%** 的資料值落在平均數上下 **1** 個標準差之內。
- 約 **95%** 的資料值落在平均數上下 **2** 個標準差之內。
- 約 **99.7%** 的資料值落在平均數上下 **3** 個標準差之內。

由於經驗法則要求分布近似鐘形，其結果比適用於所有分布的柴比雪夫定理**更為精確**。
:::

---

## 以 R 示範經驗法則

**準備資料**

假設某超商連鎖店各門市的月營收呈鐘形分布，平均數為新台幣 180 萬元，標準差為 20 萬元（下圖單位為萬元）。

```{r s3-2-2, echo=T, warning=FALSE, out.width="80%", fig.align='center'}
x <- seq(100, 260, by = 1)
curve <- data.frame(x, density = dnorm(x, 180, 20))
```

---

## 以 R 示範經驗法則

**輸出圖形**

```{r s3-2-3, echo=T, warning=FALSE, out.width="65%", fig.align='center', fig.height=3.5}
ggplot(curve, aes(x, density)) +
  geom_line() +
  geom_vline(xintercept = c(120, 140, 160, 200, 220, 240)) +
  labs(title = "圖 3-4：經驗法則",
       x = "月營收（萬元）", y = "機率密度")
```

約有 68% 的門市月營收落在 160 到 200 萬元之間，約 95% 落在 140 到 220 萬元之間，約 99.7% 落在 120 到 240 萬元之間。

## 資料的線性轉換

有時必須把資料值轉換成另一種數值——例如把在加拿大收集的攝氏溫度換算成華氏，供美國的研究使用。這種改變稱為資料的**線性轉換**。

:::{.callout-note}
## 加上一個常數

當每個資料值都**加上一個常數**時，**平均數增加該常數**，而**標準差不變**。
:::

:::{.callout-note}
## 乘以一個常數

當每個資料值都**乘以一個常數**時，新資料集的**平均數**等於該常數乘以原平均數，新資料集的**標準差**等於該常數的**絕對值**乘以原標準差。
:::

---

## 線性轉換：加上一個常數

假設某物流公司有五位兼職揀貨員，時薪分別為新台幣 200、185、215、185、215 元。某季獲利良好後，每位揀貨員的時薪都調升 20 元。

```{r s3-2-4, echo=T, warning=FALSE, out.width="80%", fig.align='center'}
hourly_wage <- c(200, 185, 215, 185, 215)
raised_wage <- hourly_wage + 20

mean(hourly_wage)
sd(hourly_wage)
mean(raised_wage)
sd(raised_wage)
```

平均數從 200 元上升到 220 元——正好等於調升的金額——而標準差仍維持在 **15**。

## 線性轉換：乘以一個常數

這五位揀貨員上週分別工作 18、14、22、14、22 小時。假設薪資系統改以**分鐘**記錄工時，等於每個數值都乘以 60。

```{r s3-2-5, echo=T, warning=FALSE, out.width="80%", fig.align='center'}
weekly_hours   <- c(18, 14, 22, 14, 22)
weekly_minutes <- weekly_hours * 60

mean(weekly_hours)
sd(weekly_hours)
mean(weekly_minutes)
sd(weekly_minutes)
```

平均數乘以 60，從 18 小時變成 1080 分鐘；標準差同樣乘以 60，從 4 變成 **240**。

# 第3-3節：位置量數 {background-color="#2c4a6e"}

## 定位資料值在分布中的位置

除了集中趨勢量數與離散量數之外，還有**位置量數**。這些量數包括**標準分數、百分位數、十分位數與四分位數**，用來指出某個資料值在資料集中的相對位置。

若某個值位於第 80 百分位數，代表有 80% 的數值低於它、20% 的數值高於它。**中位數**就是對應第 50 百分位數的值。

## 標準分數

音樂測驗得 90 分與英文測驗得 45 分無法直接比較，因為兩份試卷的題數或每題配分未必相同。但可以利用平均數與標準差，做相對標準的比較。

:::{.callout-note}
## z 分數（標準分數）

某數值的 **z 分數**（**標準分數**）是把該數值減去平均數後，再除以標準差：

$$z = \frac{\text{數值} - \text{平均數}}{\text{標準差}}$$

$$z = \frac{X - \bar{X}}{s} \quad \text{（樣本）} \qquad z = \frac{X - \mu}{\sigma} \quad \text{（母體）}$$

$z$ 分數代表某個資料值高於或低於平均數幾個標準差。若 $z > 0$ 表示高於平均數；$z = 0$ 表示等於平均數；$z < 0$ 表示低於平均數。
:::

## 範例 3-27 {#example-3-27}

:::{.callout-warning}
## 客服通話時間

某客服中心台北據點的平均通話處理時間為 4.8 分鐘，標準差 0.6 分鐘；台中據點的平均為 5.4 分鐘，標準差 0.8 分鐘。台北有一通電話花了 6.3 分鐘，台中有一通花了 6.8 分鐘。比較這兩通電話的相對位置。

*（模擬資料）*
:::

---

## 範例 3-27

:::{.callout-tip}
## 解題

**求解**

```{r e3-27-1, echo=T, warning=FALSE, out.width="80%", fig.align='center'}
(6.3 - 4.8) / 0.6
(6.8 - 5.4) / 0.8
```

$$\text{台北：} z = \frac{6.3 - 4.8}{0.6} = 2.50 \qquad
\text{台中：} z = \frac{6.8 - 5.4}{0.8} = 1.75$$

由於台北那通電話的 $z$ 分數較高，它在自己據點中的相對通話時間**比台中那通更長**。
:::

## 範例 3-28 {#example-3-28}

:::{.callout-warning}
## 超商門市的日營收

某超商連鎖店的 24 小時門市平均日營收為新台幣 52,000 元，標準差 5,000 元；校園門市平均日營收為 38,000 元，標準差 4,000 元。某家 24 小時門市當日營收 45,000 元，某家校園門市當日營收 33,000 元。求兩者的相對位置。

*（模擬資料）*
:::

---

## 範例 3-28

:::{.callout-tip}
## 解題

**求解**

```{r e3-28-1, echo=T, warning=FALSE, out.width="80%", fig.align='center'}
(45000 - 52000) / 5000
(33000 - 38000) / 4000
```

$$\text{24 小時門市：} z = \frac{45{,}000 - 52{,}000}{5{,}000} = -1.40 \qquad
\text{校園門市：} z = \frac{33{,}000 - 38{,}000}{4{,}000} = -1.25$$

在這個例子中，**校園門市**在自己那一組中的相對位置高於 24 小時門市在自己那一組中的相對位置。

當某個變數的全部資料都轉換成 $z$ 分數後，所得分布的平均數為 0、標準差為 1。
:::

## 百分位數

:::{.callout-note}
## 百分位數

**百分位數**把資料集分成 100 個相等的組，符號為 $P_1, P_2, P_3, \ldots, P_{99}$。
:::

:::{.callout-warning}
## 注意

百分位數**不等於**百分比。若某位學生在 100 題中答對 72 題，她的百分比分數是 72，但這並未說明她在班上的相對位置。若原始分數 72 對應第 64 百分位數，則她勝過班上 64% 的學生。
:::

## 表 3-3：商管英文分班測驗的百分位等級

| 量尺分數 | 第一部分：聽力 | 第二部分：語法 | 第三部分：閱讀 | 總量尺分數 | 百分位等級 |
|---|---|---|---|---|---|
| 72 | 99 | 98 | 99 | 720 | 99 |
| 70 | 97 | 95 | 97 | 700 | 96 |
| 68 | 94 | 91 | 93 | 680 | 92 |
| 66 | 89 | 85 | 88 | 660 | 87 |
| 64 | 83 | 78 | 82 | 640 | 80 |
| 62 | 75 | 70 | 74 | 620 | 72 |
| 60 | 66 | 60 | 64 | 600 | 63 |

某商學院對新生施測的英文分班測驗所公布的百分位等級。*（模擬資料）*

---

## 表 3-3：商管英文分班測驗的百分位等級（續）

| 量尺分數 | 第一部分：聽力 | 第二部分：語法 | 第三部分：閱讀 | 總量尺分數 | 百分位等級 |
|---|---|---|---|---|---|
| 58 | 56 | 50 | 54 | 580 | 53 |
| 56 | 45 | 40 | 43 | 560 | 42 |
| 54 | 35 | 31 | 33 | 540 | 32 |
| 52 | 26 | 23 | 25 | 520 | 24 |
| 50 | 19 | 17 | 18 | 500 | 17 |
| 48 | 13 | 12 | 13 | 480 | 12 |
| 46 | 9 | 8 | 9 | 460 | 8 |
| 44 | 6 | 5 | 6 | 440 | 5 |

---

## 表 3-3：商管英文分班測驗的百分位等級（續）

| 量尺分數 | 第一部分：聽力 | 第二部分：語法 | 第三部分：閱讀 | 總量尺分數 | 百分位等級 |
|---|---|---|---|---|---|
| 42 | 4 | 3 | 4 | 420 | 3 |
| 40 | 2 | 2 | 2 | 400 | 2 |
| 38 | 1 | 1 | 1 | 380 | 1 |
| 36 | 1 | 1 | 1 | 360 | 1 |
| 34 | 1 | 1 | 1 | 340 | 1 |
| **平均數** | 58.4 | 59.1 | 58.7 | 588 | |
| **標準差** | 6.2 | 6.8 | 6.5 | 62 | |

第一部分量尺分數 64 的學生，百分位等級為 83——代表他勝過 83% 參加第一部分測驗的學生。

## 範例 3-29 {#example-3-29}

:::{.callout-warning}
## 電商平台的訂單金額

下列次數分配為隨機抽出的 200 筆電商平台訂單的金額（單位：新台幣元）。請繪製百分位圖。

```
組界                   次數
   199.5-399.5          18
   399.5-599.5          52
   599.5-799.5          68
   799.5-999.5          38
   999.5-1199.5         16
  1199.5-1399.5          8
                合計   200
```

*（模擬資料）*
:::

---

## 範例 3-29

:::{.callout-tip}
## 解題

**準備資料**

$$\text{累積百分比} = \frac{\text{累積次數}}{n} \cdot 100$$

```{r e3-29-1, echo=T, warning=FALSE, out.width="80%", fig.align='center'}
f <- c(18, 52, 68, 38, 16, 8)

cumsum(f)
cumsum(f) / 200 * 100
```
:::

---

## 範例 3-29

:::{.callout-tip}
## 解題

**輸出圖形**

```{r e3-29-2, echo=T, warning=FALSE, out.width="60%", fig.align='center', fig.height=3.5}
percentile_points <- data.frame(boundary    = seq(199.5, 1399.5, by = 200),
                                cum_percent = cumsum(c(0, f)) / 200 * 100)

ggplot(percentile_points, aes(boundary, cum_percent)) +
  geom_line() +
  geom_point() +
  labs(title = "圖 3-6：範例 3-29 的百分位圖",
       x = "組界（新台幣元）", y = "累積百分比")
```

從圖上可讀出：訂單金額 799.50 元位在第 69 百分位數，而第 50 百分位數落在 599.50 元與 799.50 元之間。
:::

## 百分位數公式

:::{.callout-important}
## 百分位數公式

某數值 $X$ 所對應的百分位數為

$$\text{百分位數} = \frac{(\text{小於 } X \text{ 的數值個數}) + 0.5}{\text{數值總個數}} \cdot 100$$
:::

## 範例 3-30 {#example-3-30}

:::{.callout-warning}
## 退貨處理筆數

下列為某電商物流中心 10 天內每日處理的退貨筆數。求 18 的百分位等級。

```
14   23   9   31   18   27   12   21   35   25
```

*（模擬資料）*

回到[範例 3-31](#example-3-31)、[範例 3-32](#example-3-32)、[範例 3-33](#example-3-33)
:::

---

## 範例 3-30

:::{.callout-tip}
## 解題

**求解**

```{r e3-30-1, echo=T, warning=FALSE, out.width="80%", fig.align='center'}
returns <- c(14, 23, 9, 31, 18, 27, 12, 21, 35, 25)

sort(returns)
sum(returns < 18)
(sum(returns < 18) + 0.5) / 10 * 100
```

由於小於 18 的資料值有 3 個，

$$\text{百分位數} = \frac{3 + 0.5}{10} \cdot 100 = \text{第 35 百分位數}$$

因此 18 這個值高於 **35%** 的資料值。
:::

## 範例 3-31 {#example-3-31}

:::{.callout-warning}
## 退貨處理筆數

利用[範例 3-30](#example-3-30)的資料，求 31 的百分位等級。
:::

---

## 範例 3-31

:::{.callout-tip}
## 解題

**求解**

```{r e3-31-1, echo=T, warning=FALSE, out.width="80%", fig.align='center'}
sum(returns < 31)
(sum(returns < 31) + 0.5) / 10 * 100
```

小於 31 的資料值有 8 個，因此

$$\text{百分位數} = \frac{8 + 0.5}{10} \cdot 100 = \text{第 85 百分位數}$$

所以資料值 31 高於資料集中 **85%** 的數值。
:::

## 求特定百分位數對應的數值

:::{.callout-important}
## 程序——求給定百分位數所對應的資料值

1. 將資料由小到大排列。
2. 代入公式 $c = \dfrac{n \cdot p}{100}$，其中 $n$ 為數值總個數、$p$ 為百分位數。
3. **若 $c$ 不是整數**，無條件進位到下一個整數，從最小值起算到該位置的數值。
   **若 $c$ 是整數**，取第 $c$ 個與第 $(c+1)$ 個數值的中間值。
:::

## 範例 3-32 {#example-3-32}

:::{.callout-warning}
## 退貨處理筆數

利用[範例 3-30](#example-3-30)的資料，求對應第 65 百分位數的數值。
:::

---

## 範例 3-32

:::{.callout-tip}
## 解題

**求解**

```{r e3-32-1, echo=T, warning=FALSE, out.width="80%", fig.align='center'}
sort(returns)
10 * 65 / 100
sort(returns)[7]
```

$$c = \frac{10 \cdot 65}{100} = 6.5$$

由於 $c$ 不是整數，無條件進位為 7。從最小值往上數到第 7 個值為 **25**。因此 25 對應第 65 百分位數。
:::

## 範例 3-33 {#example-3-33}

:::{.callout-warning}
## 退貨處理筆數

利用[範例 3-30](#example-3-30)的資料，求對應第 30 百分位數的資料值。
:::

---

## 範例 3-33

:::{.callout-tip}
## 解題

**求解**

```{r e3-33-1, echo=T, warning=FALSE, out.width="80%", fig.align='center'}
10 * 30 / 100
(sort(returns)[3] + sort(returns)[4]) / 2
```

$$c = \frac{10 \cdot 30}{100} = 3$$

由於 $c$ 是整數，取第 3 個與第 4 個數值的中間值。14 與 18 的中間值為 **16**，即對應第 30 百分位數。
:::

## 四分位數與十分位數

:::{.callout-note}
## 四分位數與十分位數

**四分位數**把分布分成四個相等的組，以 $Q_1$、$Q_2$、$Q_3$ 表示。
**十分位數**把分布分成 10 組，以 $D_1, D_2, \ldots, D_9$ 表示。

- $Q_1 = P_{25}$，$Q_2 = P_{50}$，$Q_3 = P_{75}$
- $D_1 = P_{10}$，$D_2 = P_{20}$，……，$D_9 = P_{90}$
- 中位數等於 $P_{50}$、$Q_2$ 或 $D_5$。
:::

:::{.callout-important}
## 程序——求 $Q_1$、$Q_2$ 與 $Q_3$

1. 將資料由小到大排列。
2. 求資料值的中位數，即為 $Q_2$。
3. 求落在 $Q_2$ **以下**資料值的中位數，即為 $Q_1$。
4. 求落在 $Q_2$ **以上**資料值的中位數，即為 $Q_3$。
:::

## 範例 3-34 {#example-3-34}

:::{.callout-warning}
## 外送員的每小時送單數

下列為某外送平台 9 位外送員一小時內送達的訂單數。求 $Q_1$、$Q_2$ 與 $Q_3$。

```
22   27   19   25   31   24   27   22   26
```

*（模擬資料）*

回到[範例 3-35](#example-3-35)
:::

---

## 範例 3-34

:::{.callout-tip}
## 解題

**求解**

```{r e3-34-2, echo=T, warning=FALSE, out.width="80%", fig.align='center'}
deliveries <- c(22, 27, 19, 25, 31, 24, 27, 22, 26)
sorted <- sort(deliveries)

sorted
median(sorted)
median(sorted[1:4])
median(sorted[6:9])
quantile(deliveries, c(0.25, 0.50, 0.75))
```

$$Q_2 = 25 \qquad Q_1 = \frac{22 + 22}{2} = 22 \qquad Q_3 = \frac{27 + 27}{2} = 27$$

因此 $Q_1 = 22$、$Q_2 = 25$、$Q_3 = 27$。內建的 `quantile()` 給出相同的三個值，所以本章其餘部分直接使用 `quantile()`。
:::

## 四分位距

:::{.callout-note}
## 四分位距

**四分位距（IQR）**是第三四分位數與第一四分位數之差。

$$\text{IQR} = Q_3 - Q_1$$
:::

四分位數也可作為粗略的離散量數：四分位距是**中間 50%** 資料值的全距。與標準差相同，資料集越分散，四分位距越大。

## 範例 3-35 {#example-3-35}

:::{.callout-warning}
## 外送員的每小時送單數

求[範例 3-34](#example-3-34)資料的四分位距。
:::

---

## 範例 3-35

:::{.callout-tip}
## 解題

**求解**

```{r e3-35-1, echo=T, warning=FALSE, out.width="80%", fig.align='center'}
quantile(deliveries, c(0.25, 0.75))
IQR(deliveries)
```

$$\text{IQR} = Q_3 - Q_1 = 27 - 22 = 5$$

四分位距為 **每小時 5 單**。
:::

## 表 3-4：位置量數彙整

| 量數 | 定義 | 符號 |
|---------|------------|-----------|
| 標準分數或 $z$ 分數 | 資料值高於或低於平均數幾個標準差 | $z$ |
| 百分位數 | 資料值在分布中以百分之一為單位的位置 | $P_n$ |
| 十分位數 | 資料值在分布中以十分之一為單位的位置 | $D_n$ |
| 四分位數 | 資料值在分布中以四分之一為單位的位置 | $Q_n$ |

## 離群值

:::{.callout-note}
## 離群值

**離群值**是與其他資料值相比極高或極低的資料值。
:::

:::{.callout-note}
## 穩健與非穩健統計量

平均數與標準差會受離群值影響，因此稱為**非穩健統計量**；中位數與四分位距受離群值的影響較小，因此稱為**穩健統計量**。
:::

## 辨識離群值

:::{.callout-important}
## 辨識離群值的程序

1. 將資料由小到大排列，求 $Q_1$ 與 $Q_3$。
2. 求四分位距 $\text{IQR} = Q_3 - Q_1$。
3. 把 IQR 乘以 1.5。
4. 以 $Q_1$ 減去步驟 3 所得的值，以 $Q_3$ 加上該值。
5. 檢查資料集中是否有小於 $Q_1 - 1.5(\text{IQR})$ 或大於 $Q_3 + 1.5(\text{IQR})$ 的數值。
:::

:::{.callout-warning}
## 注意

對於離群值該如何處理，**並沒有一成不變的規則**，統計學家對辨識方法也未完全一致。當分布為常態或鐘形時，超出平均數上下 3 個標準差的資料值可視為可疑的離群值。
:::

## 範例 3-36 {#example-3-36}

:::{.callout-warning}
## 客訴工單數

下列為某客服團隊隨機抽出的 8 天內每日收到的客訴工單數。請檢查是否有離群值。

```
8   4   18   12   57   8   14   18
```

*（模擬資料）*
:::

---

## 範例 3-36

:::{.callout-tip}
## 解題

**求解**

```{r e3-36-1, echo=T, warning=FALSE, out.width="80%", fig.align='center'}
tickets <- c(8, 4, 18, 12, 57, 8, 14, 18)
Q1 <- quantile(tickets, 0.25)
Q3 <- quantile(tickets, 0.75)

Q1
Q3
IQR(tickets)
Q1 - 1.5 * IQR(tickets)
Q3 + 1.5 * IQR(tickets)
```

此處 $Q_1 = 8$、$Q_3 = 18$、$\text{IQR} = 10$，$1.5(10) = 15$，因此界線為 $-7$ 與 $33$。資料值 **57** 大於 33，可視為離群值。
:::

# 第3-4節：探索性資料分析 {background-color="#2c4a6e"}

## 探索性資料分析

**傳統分析**的目的是確認對資料性質的各種推測；**探索性資料分析**的目的則是檢視資料，看看能從中發現什麼資訊，例如中心與分散程度。

:::{.callout-note}
## 探索性資料分析（EDA）

在**探索性資料分析（EDA）**中，資料可用莖葉圖整理。EDA 使用的集中趨勢量數是**中位數**，使用的離散量數是**四分位距** $Q_3 - Q_1$，而資料以**盒鬚圖**（又稱箱形圖）呈現。

EDA 由 **John Tukey** 發展，並發表於他的著作 *Exploratory Data Analysis*（Addison-Wesley, 1977）。
:::

## 五數綜合與盒鬚圖

:::{.callout-note}
## 五數綜合

盒鬚圖牽涉五個特定數值，合稱資料集的**五數綜合**：

1. 資料集的最小值
2. $Q_1$
3. 中位數
4. $Q_3$
5. 資料集的最大值
:::

:::{.callout-note}
## 盒鬚圖

**盒鬚圖**是這樣繪製的資料集圖形：從最小值畫一條水平線到 $Q_1$，從 $Q_3$ 畫一條水平線到最大值，並畫一個左右兩邊分別通過 $Q_1$ 與 $Q_3$ 的盒子，盒內以一條垂直線通過中位數（即 $Q_2$）。
:::

## 繪製盒鬚圖

:::{.callout-important}
## 程序——繪製盒鬚圖

1. 求資料的五數綜合。
2. 畫一條水平軸並標上刻度。刻度應由不大於最小值處開始，到不小於最大值處結束。
3. 標出最小值、$Q_1$、中位數、$Q_3$ 與最大值；畫出左右兩邊通過 $Q_1$ 與 $Q_3$ 的盒子；在中位數處畫一條垂直線；再從最小值畫線連到盒子左側、從最大值畫線連到盒子右側。
:::

## 範例 3-37 {#example-3-37}

:::{.callout-warning}
## 手搖飲攤位的日營收

下列為某手搖飲攤位隨機抽出的 10 天日營收（單位：新台幣千元）。請繪製盒鬚圖。

```
14   9   26   6   16   12   8   20   16   9
```

*（模擬資料）*
:::

---

## 範例 3-37

:::{.callout-tip}
## 解題

**準備資料**

```{r e3-37-1, echo=T, warning=FALSE, out.width="80%", fig.align='center'}
daily_revenue <- c(14, 9, 26, 6, 16, 12, 8, 20, 16, 9)

sort(daily_revenue)
quantile(daily_revenue)
```

五數綜合為最小值 6、$Q_1 = 9$、中位數 13、$Q_3 = 16$、最大值 26。
:::

---

## 範例 3-37

:::{.callout-tip}
## 解題

**輸出圖形**

```{r e3-37-2, echo=T, warning=FALSE, out.width="65%", fig.align='center', fig.height=2.6}
ggplot(data.frame(daily_revenue), aes(daily_revenue)) +
  geom_boxplot() +
  labs(title = "圖 3-7：範例 3-37 的盒鬚圖",
       x = "日營收（新台幣千元）")
```

右鬚明顯長於左鬚，因此分布為**右偏**，最高值為 26 千元，最低值為 6 千元。
:::

## 從盒鬚圖讀出的資訊

:::{.callout-important}
## 解讀盒鬚圖

1. **盒內的中位數**
   a. 若中位數接近盒子**中央**，分布近似**對稱**。
   b. 若中位數偏向中央**左側**，分布為**右偏**。
   c. 若中位數偏向中央**右側**，分布為**左偏**。
2. **兩側的線（鬚）**
   a. 若兩條線**長度相近**，分布近似**對稱**。
   b. 若**右**側的線較長，分布為**右偏**。
   c. 若**左**側的線較長，分布為**左偏**。
:::

## 範例 3-38 {#example-3-38}

:::{.callout-warning}
## 兩個港口的通關時間

下列資料為兩個港口各抽出一批出口貨物的通關時間（單位：小時）。請用盒鬚圖比較兩者的分布。

```
      A 港                      B 港
 22   26   20   18       32   56   24   16
 24   28   20   26       48   64   56   24
```

*（模擬資料）*
:::

---

## 範例 3-38

:::{.callout-tip}
## 解題

**準備資料**

```{r e3-38-1, echo=T, warning=FALSE, out.width="80%", fig.align='center'}
port_a <- c(22, 26, 20, 18, 24, 28, 20, 26)
port_b <- c(32, 56, 24, 16, 48, 64, 56, 24)

quantile(port_a, c(0.25, 0.50, 0.75))
quantile(port_b, c(0.25, 0.50, 0.75))
```

A 港的 $Q_1 = 20$、$MD = 23$、$Q_3 = 26$；B 港的 $Q_1 = 24$、$MD = 40$、$Q_3 = 56$。
:::

---

## 範例 3-38

:::{.callout-tip}
## 解題

**輸出圖形**

```{r e3-38-2, echo=T, warning=FALSE, out.width="65%", fig.align='center', fig.height=3}
clearance <- data.frame(port  = rep(c("A 港", "B 港"), each = 8),
                        hours = c(port_a, port_b))

ggplot(clearance, aes(hours, port)) +
  geom_boxplot() +
  labs(title = "圖 3-8：範例 3-38 的盒鬚圖",
       x = "通關時間（小時）", y = NULL)
```

B 港通關時間的**中位數**高出許多，其**四分位距**與**全距**也都比 A 港大得多。
:::

## 樞紐值與四分位數

:::{.callout-warning}
## 注意

在探索性資料分析中，繪製盒鬚圖用的是**樞紐值（hinges）**而非四分位數。當資料值個數為**偶數**時，樞紐值與四分位數相同；資料值個數為**奇數**時兩者略有差異。由於多數計算機與電腦程式使用四分位數，本書也採用四分位數。

也可以繪製**修正盒鬚圖**來檢查離群值：鬚只延伸到盒子外 $1.5(\text{IQR})$ 範圍內的最大值與最小值。
:::

## 表 3-5：傳統方法與 EDA 方法的對照

| 傳統方法 | 探索性資料分析 |
|-------------|---------------------------|
| 次數分配 | 莖葉圖 |
| 直方圖 | 盒鬚圖 |
| 平均數 | 中位數 |
| 標準差 | 四分位距 |

## 重要名詞

:::{.callout-important}
## 第3章詞彙

雙峰 · 盒鬚圖 · 柴比雪夫定理 · 變異係數 · 資料陣列 · 十分位數 · 經驗法則 · 探索性資料分析（EDA） · 五數綜合 · 四分位距（IQR） · 平均數 · 中位數 · 中程數 · 眾數組 · 眾數 · 多峰 · 左偏（負偏）分布 · 非穩健統計量 · 離群值 · 母數 · 百分位數 · 母體平均數 · 母體標準差 · 母體變異數 · 右偏（正偏）分布 · 四分位數 · 全距 · 全距經驗法則 · 穩健統計量 · 樣本平均數 · 標準差 · 統計量 · 對稱分布 · 單峰 · 變異數 · 加權平均數 · z 分數或標準分數
:::

## 重要公式

:::{.callout-important}
## 集中趨勢

$$\bar{X} = \frac{\Sigma X}{n} \qquad \mu = \frac{\Sigma X}{N} \qquad \bar{X} = \frac{\Sigma f \cdot X_m}{n}$$

$$\bar{X} = \frac{\Sigma wX}{\Sigma w} \qquad MR = \frac{\text{最小值} + \text{最大值}}{2}$$
:::

:::{.callout-important}
## 離散程度

$$R = \text{最大值} - \text{最小值} \qquad \sigma^2 = \frac{\Sigma(X-\mu)^2}{N} \qquad \sigma = \sqrt{\frac{\Sigma(X-\mu)^2}{N}}$$

$$s^2 = \frac{n(\Sigma X^2) - (\Sigma X)^2}{n(n-1)} \qquad s^2 = \frac{n(\Sigma f \cdot X_m^2) - (\Sigma f \cdot X_m)^2}{n(n-1)}$$

$$\text{CVar} = \frac{s}{\bar{X}} \cdot 100 \qquad s \approx \frac{\text{全距}}{4} \qquad 1 - \frac{1}{k^2}$$
:::

---

## 重要公式

:::{.callout-important}
## 位置

$$z = \frac{X - \bar{X}}{s} \qquad z = \frac{X - \mu}{\sigma}$$

$$\text{累積百分比} = \frac{\text{累積次數}}{n} \cdot 100$$

$$\text{百分位數} = \frac{(\text{小於 } X \text{ 的數值個數}) + 0.5}{\text{數值總個數}} \cdot 100$$

$$c = \frac{n \cdot p}{100} \qquad \text{IQR} = Q_3 - Q_1$$
:::

## 重點整理

:::{.callout-important}
- **集中趨勢量數**——平均數、中位數、眾數與中程數；當各數值代表性不同時使用加權平均數
- **平均數使用每一個數值**，但會被離群值拉走；資料偏斜或含開放組時宜用**中位數**；名目資料唯一可用的平均量數是**眾數**
- **分布形狀**——右偏、對稱、左偏，平均數會被拉向尾巴
- **離散量數**——全距、變異數 $\sigma^2$ 或 $s^2$、標準差 $\sigma$ 或 $s$；樣本要除以 $n-1$ 才是不偏估計
- **變異係數**可比較測量單位不同的變數之間的變異
- **柴比雪夫定理**適用於任何分布：至少 $1 - 1/k^2$ 的數值落在平均數上下 $k$ 個標準差之內；**經驗法則**（68-95-99.7%）適用於鐘形資料
- **線性轉換**——加上常數會平移平均數而標準差不變；乘以常數則兩者同時放大
- **位置量數**—— $z$ 分數、百分位數、十分位數與四分位數，其中 $Q_1 = P_{25}$、$Q_2 = P_{50} = MD$、$Q_3 = P_{75}$
- **離群值**落在 $Q_1 - 1.5(\text{IQR})$ 之下或 $Q_3 + 1.5(\text{IQR})$ 之上；中位數與四分位距是**穩健**統計量，平均數與標準差是**非穩健**統計量
- **探索性資料分析**以五數綜合與盒鬚圖呈現資料的中心、分散程度與偏態
:::

## Acknowledgement

-   **Copyright notice.** These teaching materials follow the organization and terminology of **Bluman, A. G. (2023). Elementary statistics: A step by step approach (11th ed.). McGraw Hill**. All rights in the original work are reserved by its authors and publishers.

-   **Original examples.** Every worked example, data set, and R script in these slides was written for this course. The data are hypothetical unless stated otherwise.

-   **Non-commercial use only.** These materials are strictly intended for educational purposes and must not be used for commercial gain or profit.

-   **Proper attribution.** Any reproduction, distribution, or use of these materials must provide proper attribution to the original source.
