---
title: "統計學"
subtitle: "第11章：其他卡方檢定"
author: "劉昱佑"
institute: "實踐大學"
date: "`r Sys.Date()`"
language:
  callout-warning-title: "問題"
  callout-tip-title: "解題"
  callout-note-title: "說明"
  callout-important-title: "重點"
format:
  revealjs:
    html-math-method: katex
    smaller: true
    theme: serif
    footer: "Elementary Statistics: A Step by Step Approach"
    logo: "logo.svg"
    editor: source
    slide-number: true
    scrollable: false
    transition: "none"
    menu:
      useTextContentForMissingTitles: false
      hideMissingTitles: true
      side: 'left'
      titleSelector: 'h1'
title-slide-attributes:
  data-notes: ""
include-after-body:
  text: |
    <script>
    Reveal.on('ready', function() {
      var title = Reveal.getSlides()[0];
      if (title) {
        title.insertAdjacentHTML('beforeend',
          '<p style="font-size:0.5em; margin-top:1.5em;">' +
          '<a href="ch11.html"  style="color:#555;">[English version]</a>' +
          '</p>');
      }
    });
    </script>
---

```{r setup, include=FALSE}
library(tidyverse)
library(showtext)

# 中文字型（從 Google Fonts 載入）
font_add_google("Noto Sans TC", "noto")
showtext_auto()

# ggplot 全域主題：置中 + 中文字型
theme_set(
  theme_minimal(base_family = "noto") +
  theme(plot.title    = element_text(hjust = 0.5),
        plot.subtitle = element_text(hjust = 0.5))
)

# 全域 chunk 設定
knitr::opts_chunk$set(echo = TRUE, warning = FALSE, message = FALSE,
                      fig.align = "center")
```

## 本章概覽

第11章運用**卡方分配**檢定關於**次數分配**的假設，而不是關於平均數、比例或變異數的假設。

| 節次 | 主題 |
|---------|--------|
| 11-1 | 卡方適合度檢定；觀察次數與期望次數；$\text{d.f.} = k - 1$；程序表；常態性檢定 |
| 11-2 | 列聯表；卡方獨立性檢定；期望值的算法；$\text{d.f.} = (R-1)(C-1)$；比例同質性檢定；Yates 校正 |

## 本章學習目標

:::{.callout-important}
## 讀完本章後，你應該能夠

1. 使用卡方檢定一個分配的適合度。
2. 使用卡方檢定兩個變數是否獨立。
3. 使用卡方檢定多個比例是否同質。
:::

---

## 導論

第7章與第8章用卡方分配求單一變異數或標準差的信賴區間，並檢定關於單一變異數或標準差的假設。卡方分配也可以用來檢定關於**次數分配**的問題。

- *如果讓消費者自由選擇付款方式，每一種方式被使用的次數會一樣多嗎？*——這是**適合度**的問題。
- *顧客申訴的類型與門市型態無關嗎？*——這是兩個變數是否**獨立**的問題。
- *各地區持有高階會員資格的比例是否相同？*——這是**比例同質性**的問題。

這三種檢定都以 $\chi^2 = \sum \dfrac{(O-E)^2}{E}$ 為基礎，而且都是**右尾檢定**。

# 第11-1節：適合度檢定 {background-color="#2c4a6e"}

## 檢定一個分配是否符合某種型態

卡方統計量除了用來檢定單一變異數之外，還可以用來判斷一個次數分配是否符合某種特定型態。例如：零售業者想知道消費者是否偏好某種付款方式；物流規劃人員想知道包裹是否在某幾天特別常被取件；客服中心想知道某些時段的來電是否特別多。

:::{.callout-note}
## 卡方分配的特性

1. 卡方分配是依自由度而定的一族曲線。
2. 卡方分配呈正偏（右偏）。
3. 所有卡方值都大於或等於零。
4. 每一條卡方分配曲線下的總面積都等於 1。
:::

---

## 卡方適合度檢定

:::{.callout-note}
## 卡方適合度檢定

**卡方適合度檢定**用來檢定「觀察到的次數分配符合某個給定的期望次數分配」這項主張。
:::

假設你想知道某超商通路的顧客在四種付款方式上是否平均分布。隨機抽出 200 筆交易，得到下列分配（模擬資料）。

| 付款方式 | 現金 | 儲值卡 | 行動支付 | 信用卡 |
|----------------|------|--------------|------------|-------------|
| 觀察次數 | 40 | 62 | 42 | 56 |

---

## 觀察次數與期望次數

:::{.callout-note}
## 觀察次數與期望次數

各付款方式的次數是從樣本得來的，這些實際發生的次數稱為**觀察次數**；以計算方式求得（假設沒有偏好時應該出現）的次數稱為**期望次數**。
:::

:::{.callout-important}
## 計算期望次數的兩個規則

1. 若所有期望次數**相等**，期望次數 $E$ 可用 $E = n/k$ 計算，其中 $n$ 為觀察值總數，$k$ 為類別數。
2. 若所有期望次數**不相等**，期望次數 $E$ 可用 $E = n \cdot p$ 計算，其中 $n$ 為觀察值總數，$p$ 為該類別的機率。
:::

---

## 付款方式資料的完整表格

若各類別沒有差異，每一種付款方式應有 $200 \div 4 = 50$ 筆交易。

| 次數 | 現金 | 儲值卡 | 行動支付 | 信用卡 |
|-----------|------|--------------|------------|-------------|
| 觀察次數 | 40 | 62 | 42 | 56 |
| 期望次數 | 50 | 50 | 50 | 50 |

觀察次數幾乎一定會因**抽樣誤差**而與期望次數不同。這些差異是**顯著的**還是純屬機遇？$H_0$ 寫成「沒有差異」：

- $H_0$：各種付款方式的交易筆數沒有差異。
- $H_1$：各種付款方式的交易筆數有差異。

---

## 卡方適合度檢定公式

:::{.callout-important}
## 檢定統計量與自由度

$$\chi^2 = \sum \frac{(O - E)^2}{E}$$

自由度等於**類別數減 1**，其中

- $O$ = 觀察次數
- $E$ = 期望次數

當觀察值與期望值完全一致時 $\chi^2 = 0$；$\chi^2$ 也永遠不會是負數。由於「$H_0$：適合良好」與「$H_1$：適合不佳」分別對應到小的與大的 $\chi^2$，本檢定一律是**右尾檢定**。

:::

付款方式的例子有四個類別，所以 $\text{d.f.} = 4 - 1 = 3$：前三個類別的交易筆數可以自由變動，但為了讓總和等於 200，最後一個類別的筆數就被固定了。

---

## 假設條件與期望次數過小的處理

:::{.callout-important}
## 卡方適合度檢定的假設條件

1. 資料取自**隨機樣本**。
2. 每一個類別的**期望次數**必須為 **5 以上**。
:::

:::{.callout-warning}
## 注意

統計學家要求期望次數至少為 5，是因為卡方分配是連續的，而適合度檢定的資料是離散的。只有當每一組的期望值至少為 5 時，連續分配才是良好的近似。**若某一組的期望次數小於 5，可以把該組與其他組合併**，使期望次數達到 5 以上。
:::

---

## 程序表：卡方適合度檢定

:::{.callout-important}
## 五個步驟

**步驟 1.** 寫出假設並指出主張。

**步驟 2.** 由表 A-6 求臨界值。本檢定一律為**右尾**。

**步驟 3.** 計算檢定統計量——把各個 $\dfrac{(O-E)^2}{E}$ 值加總。

**步驟 4.** 做出決策。

**步驟 5.** 總結結果。

在 R 中，臨界值為 `qchisq(1 - alpha, df)`，P 值為 `1 - pchisq(chi_sq, df)`。
:::

---

## 範例 11-1 {#example-11-1}

:::{.callout-warning}
## 超商通路的付款方式

是否有足夠證據拒絕「四種付款方式被使用的次數相同」這項主張？取 $\alpha = 0.05$（模擬資料）。

| 次數 | 現金 | 儲值卡 | 行動支付 | 信用卡 |
|-----------|------|--------------|------------|-------------|
| 觀察次數 | 40 | 62 | 42 | 56 |
:::

---

## 範例 11-1

:::{.callout-tip}
## 解題

**步驟 1.** 寫出假設並指出主張。

$H_0$：各種付款方式的交易筆數沒有差異（主張）。

$H_1$：各種付款方式的交易筆數有差異。

**步驟 2.** 求臨界值。自由度為 $4 - 1 = 3$，在 $\alpha = 0.05$ 下由表 A-6 查得臨界值為 **7.815**。

**步驟 3.** 計算檢定統計量。期望值由 $E = n/k = 200/4 = 50$ 求得。

$$\chi^2 = \frac{(40-50)^2}{50} + \frac{(62-50)^2}{50} + \frac{(42-50)^2}{50} + \frac{(56-50)^2}{50} = 2.00 + 2.88 + 1.28 + 0.72 = 6.88$$
:::

---

## 範例 11-1

:::{.callout-tip}
## 解題

**以 R 執行步驟 3**——先手算，再用 `chisq.test()` 驗證同一個檢定。

```{r e11-1-1, echo=T, warning=FALSE, out.width="80%", fig.align='center'}
observed <- c(40, 62, 42, 56)
expected <- c(50, 50, 50, 50)

sum((observed - expected)^2 / expected)
```

```{r e11-1-2, echo=T, warning=FALSE, out.width="80%", fig.align='center'}
chisq.test(observed)
qchisq(0.95, df = 3)
```
:::

---

## 範例 11-1

:::{.callout-tip}
## 解題

**步驟 4.** 做出決策。因為 $6.88 < 7.815$，決策是**不拒絕虛無假設**。

**步驟 5.** 總結結果。沒有足夠證據拒絕「各種付款方式的交易筆數沒有差異」這項主張。

**P 值。** 在表 A-6 中 $\text{d.f.} = 3$ 那一列，檢定統計量 6.88 落在 6.251 與 7.815 之間，所以 $0.05 < P < 0.10$；R 給出 $P = 0.0758$。因為 P 值大於 0.05，同樣不拒絕 $H_0$。
:::

---

## 觀察值與期望值的 R 繪圖

**準備資料**——比較付款方式資料的觀察值與期望值。

```{r s11-1-1, echo=T, warning=FALSE, out.width="80%", fig.align='center'}
payments <- data.frame(
  method = c("Cash", "Stored value", "Mobile pay", "Credit card"),
  observed
)
```

---

## 觀察值與期望值的 R 繪圖

**輸出圖形**

```{r s11-1-2, echo=T, warning=FALSE, out.width="80%", fig.align='center', fig.height=3.5}
ggplot(payments, aes(method, observed)) +
  geom_col() +
  geom_hline(yintercept = 50) +
  labs(title = "付款方式的觀察值與期望值",
       x = "付款方式", y = "次數")
```

長條為觀察次數，水平線為期望次數 50。當觀察值與期望值**接近**時，檢定統計量會很小，不拒絕 $H_0$——也就是「適合良好」。當兩者**相差很大**時，檢定統計量會很大，拒絕 $H_0$——也就是「適合不佳」。

---

## 範例 11-2 {#example-11-2}

:::{.callout-warning}
## 電商倉庫的配送方式

某物流主管認為台北一座電商倉庫出貨的包裹比例為：超商取貨 45%、宅配到府 30%、智取櫃取貨 15%、當日快遞 10%。上個月隨機抽出 400 件出貨包裹，其中超商取貨 208 件、宅配到府 99 件、智取櫃取貨 61 件、當日快遞 32 件。在 $\alpha = 0.10$ 下，檢定「各比例與主管所述相同」這項主張（模擬資料）。
:::

---

## 範例 11-2

:::{.callout-tip}
## 解題

**步驟 1.** 寫出假設並指出主張。

$H_0$：超商取貨的比例為 45%、宅配到府為 30%、智取櫃取貨為 15%、當日快遞為 10%（主張）。

$H_1$：此分配與虛無假設所述不同。

**步驟 2.** 求臨界值。因為 $\alpha = 0.10$ 且 $\text{d.f.} = 4 - 1 = 3$，臨界值為 **6.251**。

**步驟 3.** 計算檢定統計量。期望值以 $E = n \cdot p$ 求得：$0.45(400) = 180$、$0.30(400) = 120$、$0.15(400) = 60$、$0.10(400) = 40$。

| 次數 | 超商取貨 | 宅配到府 | 智取櫃 | 當日快遞 |
|-----------|-------------|-------------|----------|-------|
| 觀察次數 | 208 | 99 | 61 | 32 |
| 期望次數 | 180 | 120 | 60 | 40 |

$$\chi^2 = \frac{(208-180)^2}{180} + \frac{(99-120)^2}{120} + \frac{(61-60)^2}{60} + \frac{(32-40)^2}{40} = 9.647$$
:::

---

## 範例 11-2

:::{.callout-tip}
## 解題

**以 R 執行步驟 3**——期望次數不相等時，把主張的比例傳給 `chisq.test()`。

```{r e11-2-1, echo=T, warning=FALSE, out.width="80%", fig.align='center'}
observed <- c(208, 99, 61, 32)
test <- chisq.test(observed, p = c(0.45, 0.30, 0.15, 0.10))

test$expected
test
qchisq(0.90, df = 3)
```
:::

---

## 範例 11-2

:::{.callout-tip}
## 解題

**步驟 4.** 做出決策。因為 $9.647 > 6.251$，決策是**拒絕虛無假設**。

**步驟 5.** 總結結果。有足夠證據拒絕虛無假設，可以推論各比例與主管所述有顯著差異。
:::

---

## 範例 11-3 {#example-11-3}

:::{.callout-warning}
## 跨境訂單的商品組合

某跨境賣家宣稱其台灣賣場的訂單有 55% 為服飾、30% 為美妝、15% 為家用品。上一季隨機抽出 200 筆訂單，其中服飾 92 筆、美妝 68 筆、家用品 40 筆。在 $\alpha = 0.10$ 下，檢定「各百分比與所述相同」這項主張（模擬資料）。
:::

---

## 範例 11-3

:::{.callout-tip}
## 解題

**步驟 1.** 寫出假設並指出主張。

$H_0$：訂單的分配為 55% 服飾、30% 美妝、15% 家用品（主張）。

$H_1$：此分配與虛無假設所述不同。

**步驟 2.** 求臨界值。因為 $\alpha = 0.10$ 且 $\text{d.f.} = 3 - 1 = 2$，臨界值為 **4.605**。

**步驟 3.** 計算檢定統計量。期望值以 $E = n \cdot p$ 求得：$200(0.55) = 110$、$200(0.30) = 60$、$200(0.15) = 30$。

| 次數 | 服飾 | 美妝 | 家用品 |
|-----------|------------|-----------|----------|
| 觀察次數 | 92 | 68 | 40 |
| 期望次數 | 110 | 60 | 30 |

$$\chi^2 = \frac{(92-110)^2}{110} + \frac{(68-60)^2}{60} + \frac{(40-30)^2}{30} = 2.945 + 1.067 + 3.333 = 7.345$$
:::

---

## 範例 11-3

:::{.callout-tip}
## 解題

**以 R 執行步驟 3**

```{r e11-3-1, echo=T, warning=FALSE, out.width="80%", fig.align='center'}
observed <- c(92, 68, 40)
test <- chisq.test(observed, p = c(0.55, 0.30, 0.15))

test$expected
test
qchisq(0.90, df = 2)
```

**步驟 4.** 因為 $7.345 > 4.605$，拒絕虛無假設。

**步驟 5.** 有足夠證據拒絕「訂單組合為 55% 服飾、30% 美妝、15% 家用品」這項主張。
:::

---

## 常態性檢定（選讀）

卡方適合度檢定也可以用來檢定一個變數是否**服從常態分配**。虛無假設與對立假設為

- $H_0$：該變數服從常態分配。
- $H_1$：該變數不服從常態分配。

計算程序稍微複雜：先用**標準常態分配**求出次數分配中每一組的期望次數，再以卡方適合度檢定比較觀察次數與期望次數。

:::{.callout-important}
## 常態性檢定的自由度

自由度等於**類別數減 3**，因為每估計一個參數就損失 1 個自由度。這裡的**平均數**與**標準差**都是由資料估計而得，所以要多扣 2 個自由度。
:::

---

## 範例 11-4 {#example-11-4}

:::{.callout-warning}
## 報關通關時間

某報關業者記錄 200 筆隨機抽出的進口報單各自的通關時間（分鐘）。用卡方檢定判斷下列次數分配中的變數是否服從常態分配。取 $\alpha = 0.05$（模擬資料）。

| 組界（分鐘） | 次數 |
|------------|-----------|
| 24.5–39.5 | 18 |
| 39.5–54.5 | 62 |
| 54.5–69.5 | 72 |
| 69.5–84.5 | 30 |
| 84.5–99.5 | 14 |
| 99.5–114.5 | 4 |
| **總計** | **200** |
:::

---

## 範例 11-4

:::{.callout-tip}
## 解題

**步驟 1.** $H_0$：該變數服從常態分配。$H_1$：該變數不服從常態分配。

**步驟 2——求平均數與標準差。** 每筆觀察值都以其組中點 $X_m$（32、47、62、77、92、107）代表，因此分組資料的平均數與標準差就是把組中點展開後的 `mean()` 與 `sd()`（以 $s$ 近似 $\sigma$）。

```{r e11-4-1, echo=T, warning=FALSE, out.width="80%", fig.align='center'}
f  <- c(18, 62, 72, 30, 14, 4)
Xm <- c(32, 47, 62, 77, 92, 107)
times <- rep(Xm, f)

mean(times)
sd(times)
```

平均數為 59.9 分鐘，標準差為 16.88 分鐘。
:::

---

## 範例 11-4

:::{.callout-tip}
## 解題

**步驟 3——求面積與期望次數。** 把各組界換算成 $z$ 分數，再把對應的常態面積乘以 $n = 200$；頭尾兩組都視為開放組。以手算查表 A-4 也會得到同樣的面積。

```{r e11-4-2, echo=T, warning=FALSE, out.width="80%", fig.align='center'}
boundaries <- c(-Inf, 39.5, 54.5, 69.5, 84.5, 99.5, Inf)
area <- diff(pnorm(boundaries, mean(times), sd(times)))

area
area * 200
```
:::

---

## 範例 11-4

:::{.callout-tip}
## 解題

各組的面積與期望次數如下。

| 組別 | $z$ 分數 | 面積 | $E = \text{面積} \times 200$ |
|-------|------------|------|------------------------------|
| 39.5 以下 | $z < -1.21$ | 0.1135 | 22.7 |
| 39.5–54.5 | $-1.21 < z < -0.32$ | 0.2611 | 52.2 |
| 54.5–69.5 | $-0.32 < z < 0.57$ | 0.3407 | 68.1 |
| 69.5–84.5 | $0.57 < z < 1.46$ | 0.2123 | 42.5 |
| 84.5–99.5 | $1.46 < z < 2.35$ | 0.0630 | 12.6 |
| 99.5 以上 | $z > 2.35$ | 0.0095 | 1.9 |

因為最後一組的期望次數小於 5，將它**與前一組合併**：$O = 18$、$E = 14.5$。
:::

---

## 範例 11-4

:::{.callout-tip}
## 解題

**步驟 3——計算檢定統計量。** 合併後剩下五個類別。

| $O$ | 18 | 62 | 72 | 30 | 18 |
|-----|----|----|----|----|----|
| $E$ | 22.7 | 52.2 | 68.1 | 42.5 | 14.5 |

```{r e11-4-3, echo=T, warning=FALSE, out.width="80%", fig.align='center'}
observed <- c(18, 62, 72, 30, 18)
expected <- c(area[1:4], area[5] + area[6]) * 200
chi_sq   <- sum((observed - expected)^2 / expected)

chi_sq
1 - pchisq(chi_sq, df = 2)
```

把五個 $\dfrac{(O-E)^2}{E}$ 項加總得到 $\chi^2 = 7.516$，$P = 0.0233$。
:::

---

## 範例 11-4

:::{.callout-tip}
## 解題

**步驟 4 與 5.** 在 $\text{d.f.} = 5 - 3 = 2$ 且 $\alpha = 0.05$ 下臨界值為 **5.991**，因此**拒絕**虛無假設。也就是說，可以認為通關時間**不服從常態分配**。

```{r e11-4-4, echo=T, warning=FALSE, out.width="80%", fig.align='center'}
qchisq(c(0.95, 0.99), df = 2)
```

**注意。** 若取 $\alpha = 0.01$，臨界值為 9.210，就**不會**拒絕虛無假設，此時可以認為該變數服從常態分配。因此在做檢定**之前**就決定要用哪個顯著水準非常重要。
:::

---

## 口味偏好的 R 實作

某飲料連鎖店隨機訪問 100 位顧客最偏好哪一種口味，並在 $\alpha = 0.05$ 下檢定「顧客**沒有偏好**」這項主張（模擬資料）。

| 次數 | 珍珠奶茶 | 黑糖鮮奶 | 抹茶 | 芋頭 | 水果茶 |
|-----------|--------|------------|--------|------|-------|
| 觀察次數 | 34 | 26 | 18 | 12 | 10 |
| 期望次數 | 20 | 20 | 20 | 20 | 20 |

```{r s11-1-3, echo=T, warning=FALSE, out.width="80%", fig.align='center'}
observed <- c(34, 26, 18, 12, 10)

chisq.test(observed)
```

因為 P 值 $0.0004994 < 0.05$，拒絕 $H_0$：有足夠證據拒絕「顧客對五種口味沒有偏好」這項主張。

# 第11-2節：列聯表檢定 {background-color="#2c4a6e"}

## 兩種使用列聯表的檢定

當資料可以用次數整理成表格時，卡方檢定可以檢定好幾類假設。其中兩種就是**變數獨立性檢定**與**比例同質性檢定**。

:::{.callout-note}
## 兩種檢定

**變數獨立性檢定**用來判斷**在抽取單一樣本**時，兩個變數彼此獨立或互有關聯。

**比例同質性檢定**用來判斷**從不同母體抽取數個樣本**時，某變數的各比例是否相等。
:::

兩種檢定都使用卡方分配與列聯表，檢定統計量的求法也完全相同。

---

## 獨立性檢定

:::{.callout-note}
## 卡方獨立性檢定

**卡方獨立性檢定**用來檢定兩個變數是否彼此獨立。
:::

:::{.callout-important}
## 卡方獨立性檢定公式

$$\chi^2 = \sum \frac{(O - E)^2}{E}$$

自由度等於（列數減 1）（行數減 1），其中 $O$ 為觀察次數、$E$ 為期望次數。
:::

---

## 假設條件與假設

:::{.callout-important}
## 卡方獨立性檢定的假設條件

1. 資料取自**隨機樣本**。
2. **每一個細格的期望值必須為 5 以上**。若期望值未達 5，就把類別合併。
:::

卡方獨立性檢定的假設一般寫成（可能略有變化）：

- $H_0$：兩個變數彼此獨立。
- $H_1$：兩個變數彼此相依。

拒絕 $H_0$ 表示兩個變數**有關聯**；但它並沒有說哪一組偏好什麼，只說明各比例有所不同。

---

## 列聯表

:::{.callout-note}
## 列聯表與細格值

兩個變數的資料會放進**列聯表**中。其中一個變數稱為**列變數**，另一個稱為**行變數**。這種表格稱為 $R \times C$ 表，$R$ 為列數、$C$ 為行數。

表中的每一個數值稱為**細格值**。例如細格值 $C_{2,3}$ 位於第二列第三行。
:::

一個 $2 \times 3$ 列聯表長這樣。

|  | 第 1 行 | 第 2 行 | 第 3 行 |
|--|----------|----------|----------|
| **第 1 列** | $C_{1,1}$ | $C_{1,2}$ | $C_{1,3}$ |
| **第 2 列** | $C_{2,1}$ | $C_{2,2}$ | $C_{2,3}$ |

$2 \times 3$ 表的自由度為 $(2-1)(3-1) = 2$。

---

## 期望值的計算

觀察值來自樣本資料；期望值則由觀察值計算而得，而且是在「兩個變數彼此**獨立**」的假設下算出來的。

:::{.callout-important}
## 各細格期望值的公式

$$\text{期望值} = \frac{(\text{列總和})(\text{行總和})}{\text{總計}}$$

自由度為 $\text{d.f.} = (R - 1)(C - 1)$，且本檢定一律是**右尾檢定**。
:::

若觀察值與期望值差異不大，檢定統計量會很小，不拒絕 $H_0$，兩個變數彼此獨立。若差異很大，檢定統計量會很大，拒絕 $H_0$，兩個變數彼此相依或有關聯。

---

## 示範：新版線上訂艙系統

某國際物流業者就一套新的線上訂艙系統，訪問 200 位業務人員與 200 位作業人員。問題不在於兩個部門是否喜歡這套系統，而在於兩個部門之間是否存在**意見差異**（模擬資料）。

| 部門 | 偏好新系統 | 偏好現行系統 | 沒有偏好 | 總和 |
|-------|----------------------|----------------------|---------------|-------|
| 業務 | 104 | 70 | 26 | 200 |
| 作業 | 56 | 110 | 34 | 200 |
| **總和** | **160** | **180** | **60** | **400** |

- $H_0$：對訂艙系統的意見與部門別獨立。
- $H_1$：對訂艙系統的意見與部門別相依。

---

## 示範：新版線上訂艙系統

例如 $E_{1,2} = \dfrac{(200)(180)}{400} = 90$，$E_{1,1} = \dfrac{(200)(160)}{400} = 80$。其背後的道理是比例：400 人中有 160 人偏好新系統，而業務人員有 200 人，若虛無假設為真，預期會有 $(160/400)(200) = 80$ 位業務人員偏好新系統。

---

## 示範：新版線上訂艙系統

期望值以括號標示在觀察值旁邊。

| 部門 | 偏好新系統 | 偏好現行系統 | 沒有偏好 | 總和 |
|-------|----------------------|----------------------|---------------|-------|
| 業務 | 104 (80) | 70 (90) | 26 (30) | 200 |
| 作業 | 56 (80) | 110 (90) | 34 (30) | 200 |
| **總和** | **160** | **180** | **60** | **400** |

```{r s11-2-1, echo=T, warning=FALSE, out.width="80%", fig.align='center'}
booking_survey <- matrix(c(104,  70, 26,
                            56, 110, 34),
                         nrow = 2, byrow = TRUE)
test <- chisq.test(booking_survey)

test$expected
```

---

## 示範：新版線上訂艙系統

```{r s11-2-2, echo=T, warning=FALSE, out.width="80%", fig.align='center'}
test
qchisq(0.95, df = 2)
```

因為 $24.356 > 5.991$，拒絕 $H_0$：意見與部門別有關（相依）。由表 A-6 可知 P 值小於 0.005。

---

## 程序表：卡方獨立性檢定

:::{.callout-important}
## 五個步驟

**步驟 1.** 寫出假設並指出主張。

**步驟 2.** 由表 A-6 求右尾的臨界值。

**步驟 3.** 計算檢定統計量。先以 $E = \dfrac{(\text{列總和})(\text{行總和})}{\text{總計}}$ 求出列聯表中每個細格的期望值，再用 $\chi^2 = \sum \dfrac{(O-E)^2}{E}$。

**步驟 4.** 做出決策。

**步驟 5.** 總結結果。

在 R 中，對觀察次數矩陣使用 `chisq.test(M)` 會回傳檢定統計量、自由度、P 值與 `$expected`。
:::

---

## 範例 11-5 {#example-11-5}

:::{.callout-warning}
## 門市型態與申訴類型

某零售集團想知道門市型態與顧客申訴類型之間是否有關聯。隨機抽出去年的 596 件申訴案件，分類如下（模擬資料）。

| 門市型態 | 配送延遲 | 商品損壞 | 帳務錯誤 | 總和 |
|----------|--------------------------|----------------------|------------------------|-------|
| 量販店 | 44 | 62 | 34 | 140 |
| 超市 | 50 | 38 | 42 | 130 |
| 便利商店 | 164 | 76 | 86 | 326 |
| **總和** | **258** | **176** | **162** | **596** |

在 $\alpha = 0.05$ 下，能否推論申訴類型與門市型態有關？
:::

---

## 範例 11-5

:::{.callout-tip}
## 解題

**步驟 1.** 寫出假設並指出主張。

$H_0$：申訴類型與門市型態獨立。

$H_1$：申訴類型與門市型態相依（主張）。

**步驟 2.** 求臨界值。自由度為 $(3-1)(3-1) = 4$，在 $\alpha = 0.05$ 下由表 A-6 查得臨界值為 **9.488**。

**步驟 3.** 計算檢定統計量。先求期望值，例如 $E_{1,1} = \dfrac{(140)(258)}{596} = 60.60$、$E_{2,2} = \dfrac{(130)(176)}{596} = 38.39$。

| 門市型態 | 配送延遲 | 商品損壞 | 帳務錯誤 | 總和 |
|----------|---------------|-----------|-------------|-------|
| 量販店 | 44 (60.60) | 62 (41.34) | 34 (38.05) | 140 |
| 超市 | 50 (56.28) | 38 (38.39) | 42 (35.34) | 130 |
| 便利商店 | 164 (141.12) | 76 (96.27) | 86 (88.61) | 326 |
| **總和** | **258** | **176** | **162** | **596** |
:::

---

## 範例 11-5

:::{.callout-tip}
## 解題

**以 R 執行步驟 3**

```{r e11-5-1, echo=T, warning=FALSE, out.width="80%", fig.align='center'}
complaints <- matrix(c( 44, 62, 34,
                        50, 38, 42,
                       164, 76, 86),
                     nrow = 3, byrow = TRUE)
test <- chisq.test(complaints)

test$expected
test
qchisq(0.95, df = 4)
```
:::

---

## 範例 11-5

:::{.callout-tip}
## 解題

$$\chi^2 = 4.549 + 10.322 + 0.432 + 0.700 + 0.004 + 1.257 + 3.709 + 4.267 + 0.077 = 25.317$$

**步驟 4.** 做出決策。因為 $25.317 > 9.488$，決策是**拒絕虛無假設**；檢定統計量落在臨界區內。

**步驟 5.** 總結結果。有足夠證據支持「申訴類型與門市型態有關」這項主張。
:::

---

## 範例 11-6 {#example-11-6}

:::{.callout-warning}
## 旅客類型與訂房通路

某旅館集團想知道商務旅客與休閒旅客在訂房通路上是否有差異。集團隨機抽出 38 位商務旅客與 34 位休閒旅客，記錄他們使用的訂房通路，結果如下。在 $\alpha = 0.10$ 下，訂房通路是否有差異（模擬資料）？

| 旅客類型 | 旅行社 | 旅館官網 | 訂房 App | 總和 |
|-----------|---------------|---------------|-------------|-------|
| 商務 | 12 | 14 | 12 | 38 |
| 休閒 | 8 | 11 | 15 | 34 |
| **總和** | **20** | **25** | **27** | **72** |
:::

---

## 範例 11-6

:::{.callout-tip}
## 解題

**步驟 1.** 寫出假設並指出主張。

$H_0$：訂房通路與旅客類型獨立。

$H_1$：訂房通路與旅客類型有關（主張）。

**步驟 2.** 求臨界值。自由度為 $(2-1)(3-1) = 2$，臨界值為 **4.605**。

**步驟 3.** 計算檢定統計量。先求期望值，例如 $E_{1,1} = \dfrac{(38)(20)}{72} = 10.56$、$E_{2,3} = \dfrac{(34)(27)}{72} = 12.75$。

| 旅客類型 | 旅行社 | 旅館官網 | 訂房 App | 總和 |
|-----------|---------------|---------------|-------------|-------|
| 商務 | 12 (10.56) | 14 (13.19) | 12 (14.25) | 38 |
| 休閒 | 8 (9.44) | 11 (11.81) | 15 (12.75) | 34 |
| **總和** | **20** | **25** | **27** | **72** |
:::

---

## 範例 11-6

:::{.callout-tip}
## 解題

**以 R 執行步驟 3**

```{r e11-6-1, echo=T, warning=FALSE, out.width="80%", fig.align='center'}
bookings <- matrix(c(12, 14, 12,
                      8, 11, 15),
                   nrow = 2, byrow = TRUE)
test <- chisq.test(bookings)

test$expected
test
qchisq(0.90, df = 2)
```

$$\chi^2 = 0.198 + 0.049 + 0.355 + 0.221 + 0.055 + 0.397 = 1.275$$
:::

---

## 範例 11-6

:::{.callout-tip}
## 解題

**步驟 4.** 做出決策。因為 $1.275 < 4.605$，決策是**不拒絕虛無假設**。

**步驟 5.** 總結結果。沒有足夠證據支持「訂房通路與旅客類型有關」這項主張。
:::

---

## 比例同質性檢定

:::{.callout-note}
## 比例同質性檢定

**比例同質性檢定**用來檢定「不同母體中具有某種態度或特徵的受試者比例相同」這項主張。
:::

樣本分別取自數個不同的母體，研究者要判斷各母體中具有共同特徵的比例是否相同。**樣本大小是事先指定的**，因此在抽樣**之前**，列聯表的列總和或行總和就已經確定。

例如研究者可以選出 50 位大一、50 位大二、50 位大三與 50 位大四學生，再求出各年級打工的比例。

---

## 同質性檢定的假設寫法

:::{.callout-important}
## 兩種檢定的假設差異

同質性檢定的假設是以**比例**來寫：

$$H_0:\ p_1 = p_2 = p_3 = p_4 \qquad H_1:\ \text{至少有一個比例與其他比例不同。}$$

獨立性檢定的假設則是以**兩個變數**是否獨立或相依來寫。

比例同質性檢定的**假設條件**與卡方獨立性檢定相同，**計算程序也相同**：一樣的期望值公式、一樣的檢定統計量、一樣的 $\text{d.f.} = (R-1)(C-1)$。
:::

若不拒絕虛無假設，就可以認為各比例相等，其差異來自機遇；若拒絕虛無假設，就表示各比例並非全部相等。

---

## 範例 11-7 {#example-11-7}

:::{.callout-warning}
## 各地區的高階會員比例

某零售連鎖在四家地區旗艦店各隨機抽出 100 位會員，記錄他們是否持有高階會員資格。台北為 26%、台中為 34%、台南為 40%、高雄為 52%。在 $\alpha = 0.05$ 下，檢定「四個地區的高階會員比例沒有差異」這項主張（模擬資料）。
:::

---

## 範例 11-7

:::{.callout-tip}
## 解題

**整理資料。** 台北有 26% 持有高階會員資格，也就是 $0.26(100) = 26$ 位高階會員、$100 - 26 = 74$ 位一般會員；其餘各地區同理。

| 地區 | 台北 | 台中 | 台南 | 高雄 | 總和 |
|------------------|--------------------|-------------------|-------------------|-------------------|-------|
| 高階 | 26 | 34 | 40 | 52 | 152 |
| 一般 | 74 | 66 | 60 | 48 | 248 |
| **總和** | **100** | **100** | **100** | **100** | **400** |

**步驟 1.** $H_0:\ p_1 = p_2 = p_3 = p_4$（主張）；$H_1$：至少有一個比例與其他比例不同。

**步驟 2.** 求臨界值。$\text{d.f.} = (2-1)(4-1) = 3$，臨界值為 **7.815**。
:::

---

## 範例 11-7

:::{.callout-tip}
## 解題

**步驟 3.** 計算檢定統計量。「高階」這一列的每個期望值都是 $\dfrac{(152)(100)}{400} = 38$，「一般」這一列的每個期望值都是 $\dfrac{(248)(100)}{400} = 62$。

| 地區 | 台北 | 台中 | 台南 | 高雄 | 總和 |
|------------------|--------------------|-------------------|-------------------|-------------------|-------|
| 高階 | 26 (38) | 34 (38) | 40 (38) | 52 (38) | 152 |
| 一般 | 74 (62) | 66 (62) | 60 (62) | 48 (62) | 248 |
| **總和** | **100** | **100** | **100** | **100** | **400** |

$$\chi^2 = 3.789 + 0.421 + 0.105 + 5.158 + 2.323 + 0.258 + 0.065 + 3.161 = 15.280$$
:::

---

## 範例 11-7

:::{.callout-tip}
## 解題

**以 R 執行步驟 3**

```{r e11-7-1, echo=T, warning=FALSE, out.width="80%", fig.align='center'}
membership <- matrix(c(26, 34, 40, 52,
                       74, 66, 60, 48),
                     nrow = 2, byrow = TRUE)
test <- chisq.test(membership)

test$expected
test
qchisq(0.95, df = 3)
```

**步驟 4.** 因為 $15.280 > 7.815$，拒絕虛無假設。

**步驟 5.** 有足夠證據拒絕「各比例沒有差異」這項主張。因此地區似乎會造成高階會員比例上的差異。
:::

---

## Yates 連續性校正

:::{.callout-warning}
## 注意

當列聯表的自由度等於 1——也就是 $2 \times 2$ 表——時，有些統計學家建議使用 **Yates 連續性校正**：

$$\chi^2 = \sum \frac{(|O - E| - 0.5)^2}{E}$$

由於卡方檢定本來就偏保守，多數統計學家認為 Yates 校正**並無必要**。R 對 $2 \times 2$ 表預設會套用此校正，因此要得到未校正的數值，請使用 `chisq.test(M, correct = FALSE)`。
:::

---

## 重要名詞

:::{.callout-important}
## 第11章詞彙

細格值（cell value）· 卡方適合度檢定（chi-square goodness-of-fit test）· 列聯表（contingency table）· 期望次數（expected frequency）· 比例同質性檢定（homogeneity of proportions test）· 獨立性檢定（independence test）· 觀察次數（observed frequency）
:::

## 重要公式

:::{.callout-important}
## 重要公式

**適合度**卡方檢定公式，自由度等於類別數減 1：

$$\chi^2 = \sum \frac{(O - E)^2}{E}$$

**獨立性**與**比例同質性**卡方檢定公式，自由度等於（列數 $-$ 1）乘以（行數 $-$ 1）：

$$\chi^2 = \sum \frac{(O - E)^2}{E}, \qquad E = \frac{(\text{列總和})(\text{行總和})}{\text{總計}}$$

其中 $O$ 為觀察次數、$E$ 為期望次數。
:::

## 重點整理

:::{.callout-important}
- **卡方適合度檢定**檢定「觀察到的次數分配符合某個給定的期望次數分配」這項主張；它一律是**右尾檢定**，自由度為 $\text{d.f.} = k - 1$
- 各類別期望次數相等時以 $E = n/k$ 計算期望次數，不相等時以 $E = n \cdot p$ 計算
- 本章兩種卡方檢定都假設資料取自**隨機樣本**，且每個類別或細格的**期望次數為 5 以上**；$E < 5$ 的組別要合併
- **獨立性檢定**使用**單一樣本**，問的是兩個變數獨立還是有關聯；$H_0$ 主張兩變數獨立
- **比例同質性檢定**使用**樣本大小事先固定的數個樣本**，問的是各母體的比例是否相同；$H_0: p_1 = p_2 = \cdots = p_k$
- 兩種列聯表檢定都使用 $E = \dfrac{(\text{列總和})(\text{行總和})}{\text{總計}}$、相同的檢定統計量，以及 $\text{d.f.} = (R-1)(C-1)$
- $\chi^2$ 很小代表觀察值與期望值接近——「適合良好」；$\chi^2$ 很大代表兩者相差很遠，拒絕 $H_0$
- 在列聯表檢定中拒絕 $H_0$，只說明變數有關聯或各比例不同——它**不會**告訴你差異是哪一個細格造成的
:::

## Acknowledgement

-   **Copyright notice.** These teaching materials follow the organization and terminology of **Bluman, A. G. (2023). Elementary statistics: A step by step approach (11th ed.). McGraw Hill**. All rights in the original work are reserved by its authors and publishers.

-   **Original examples.** Every worked example, data set, and R script in these slides was written for this course. The data are hypothetical unless stated otherwise.

-   **Non-commercial use only.** These materials are strictly intended for educational purposes and must not be used for commercial gain or profit.

-   **Proper attribution.** Any reproduction, distribution, or use of these materials must provide proper attribution to the original source.
