---
title: "統計學"
subtitle: "第11章：其他卡方檢定"
author: "劉昱佑"
institute: "實踐大學"
date: "`r Sys.Date()`"
language:
  callout-warning-title: "問題"
  callout-tip-title: "解題"
  callout-note-title: "說明"
  callout-important-title: "重點"
format:
  revealjs:
    html-math-method: katex
    smaller: true
    theme: serif
    footer: "Elementary Statistics: A Step by Step Approach"
    logo: "logo.svg"
    editor: source
    slide-number: true
    scrollable: false
    transition: "none"
    menu:
      useTextContentForMissingTitles: false
      hideMissingTitles: true
      side: 'left'
      titleSelector: 'h1'
title-slide-attributes:
  data-notes: ""
include-after-body:
  text: |
    <script>
    Reveal.on('ready', function() {
      var title = Reveal.getSlides()[0];
      if (title) {
        title.insertAdjacentHTML('beforeend',
          '<p style="font-size:0.5em; margin-top:1.5em;">' +
          '<a href="ch11.html"  style="color:#555;">[English version]</a>' +
          '</p>');
      }
    });
    </script>
---

```{r setup, include=FALSE}
library(tidyverse)
library(ggplot2)
library(showtext)

# 中文字型（從 Google Fonts 載入）
font_add_google("Noto Sans TC", "noto")
showtext_auto()

# ggplot 全域主題：置中 + 中文字型
theme_set(
  theme_minimal(base_family = "noto") +
  theme(plot.title    = element_text(hjust = 0.5),
        plot.subtitle = element_text(hjust = 0.5))
)

# 全域 chunk 設定
knitr::opts_chunk$set(fig.align = "center")
```

## 本章概覽

**卡方分配**除了用於單一變異數檢定外，還有幾個重要應用：

1. **適合度檢定** — 分配是否符合某假設的樣式？
2. **獨立性檢定** — 兩個類別變數是否有關聯？
3. **同質性檢定** — 各母體的比例是否相等？

三種檢定皆使用相同的卡方統計量，且**永遠是右尾檢定**。

# 第11-1節：適合度檢定 {background-color="#2c4a6e"}

## 適合度檢定

:::{.callout-note}
**卡方適合度檢定**比較觀測次數與期望次數，以判斷某分配是否符合特定樣式。

$$\chi^2 = \sum \frac{(O - E)^2}{E}$$

- $O$ = 觀測次數
- $E$ = 期望次數
- **自由度** = 類別數 − 1

**假設：**
1. 資料來自隨機樣本
2. 每個類別的期望次數 $\geq 5$

此檢定永遠是**右尾**（$\chi^2$ 小 → 適合度佳；$\chi^2$ 大 → 適合度差）。
:::

## 範例 11-1 {#example-11-1}

:::{.callout-warning}
## 水果汽水口味偏好

一位市場分析師調查100人對五種新口味水果汽水的偏好。若消費者沒有特別偏好，每種口味應同樣受歡迎。結果如下：

| 口味 | 櫻桃 | 草莓 | 柳橙 | 萊姆 | 葡萄 |
|------|------|------|------|------|------|
| 觀測次數 | 32 | 28 | 16 | 14 | 10 |
| 期望次數 | 20 | 20 | 20 | 20 | 20 |

在 $\alpha$ = 0.05 下，是否有足夠的證據拒絕「消費者沒有偏好」的主張？
:::

## 範例 11-1

:::{.callout-tip}
## 解題

**數學解法**

**步驟一：** $H_0$：消費者沒有偏好（主張） &nbsp;&nbsp; $H_1$：消費者有偏好

**步驟二：** 自由度 = 5 − 1 = 4；CV = 9.488

**步驟三：**
$$\chi^2 = \frac{(32-20)^2}{20} + \frac{(28-20)^2}{20} + \frac{(16-20)^2}{20} + \frac{(14-20)^2}{20} + \frac{(10-20)^2}{20}$$
$$= \frac{144}{20} + \frac{64}{20} + \frac{16}{20} + \frac{36}{20} + \frac{100}{20} = 7.2 + 3.2 + 0.8 + 1.8 + 5.0 = \boxed{18.0}$$

**步驟四：** 18.0 > 9.488 → **拒絕 $H_0$**

**步驟五：** 有足夠的證據得出消費者對某些口味有偏好的結論。
:::

## 範例 11-1

:::{.callout-tip}
## 解題

**R 程式**

```{r e11-1-1, echo=T, warning=FALSE, out.width="80%", fig.align='center'}
observed <- c(32, 28, 16, 14, 10)
expected <- c(20, 20, 20, 20, 20)

chi2 <- sum((observed - expected)^2 / expected)
df   <- length(observed) - 1
cv   <- qchisq(0.95, df)
p_val <- pchisq(chi2, df, lower.tail = FALSE)

cat("chi-square =", round(chi2, 4), "\n")
cat("Critical value =", round(cv, 3), "\n")
cat("P-value =", round(p_val, 6), "\n")
cat("Decision:", ifelse(chi2 > cv, "Reject H0", "Do not reject H0"), "\n")
```
:::
---

```{r e11-1-2, echo=T, warning=FALSE, out.width="80%", fig.align='center'}
# 視覺化
df_plot <- data.frame(
  Flavor = c("Cherry","Strawberry","Orange","Lime","Grape"),
  Observed = observed, Expected = expected)
df_long <- pivot_longer(df_plot, -Flavor, names_to = "Type", values_to = "Count")
ggplot(df_long, aes(x = Flavor, y = Count, fill = Type)) +
  geom_bar(stat = "identity", position = "dodge") +
  labs(title = "觀測次數 vs. 期望次數")
```

## 範例 11-2 {#example-11-2}

:::{.callout-warning}
## 退休高管重返職場

一項調查發現，退休高管重返職場後的分布如下：38% 受雇於其他機構、32% 自行創業、23% 自由接案或顧問工作、7% 自己成立公司。一位地方研究者調查了300位高管，發現：122人為其他公司工作、85人自行創業、76人自由接案或顧問、17人自己成立公司。在 $\alpha$ = 0.10 下，檢定這些比例是否與全國調查相同。
:::

## 範例 11-2

:::{.callout-tip}
## 解題

**數學解法**

**步驟一：** $H_0$：分布為 38%/32%/23%/7%（主張） &nbsp;&nbsp; $H_1$：分布不同

**步驟二：** 自由度 = 4 − 1 = 3；CV = 6.251

**步驟三：** 期望次數：$0.38 \times 300 = 114$；$0.32 \times 300 = 96$；$0.23 \times 300 = 69$；$0.07 \times 300 = 21$

$$\chi^2 = \frac{(122-114)^2}{114} + \frac{(85-96)^2}{96} + \frac{(76-69)^2}{69} + \frac{(17-21)^2}{21}$$
$$= 0.561 + 1.260 + 0.710 + 0.762 = \boxed{3.293}$$

**步驟四：** 3.293 < 6.251 → **不拒絕 $H_0$**

**步驟五：** 沒有足夠的證據得出當地分布與全國調查不同的結論。
:::

## 範例 11-2

:::{.callout-tip}
## 解題

**R 程式**

```{r e11-2-1, echo=T, warning=FALSE, out.width="80%", fig.align='center'}
observed <- c(122, 85, 76, 17)
props    <- c(0.38, 0.32, 0.23, 0.07)
expected <- props * 300

chi2  <- sum((observed - expected)^2 / expected)
df    <- length(observed) - 1
cv    <- qchisq(0.90, df)
p_val <- pchisq(chi2, df, lower.tail = FALSE)

cat("Expected:", expected, "\n")
cat("chi-square =", round(chi2, 4), "\n")
cat("Critical value =", round(cv, 3), "\n")
cat("P-value =", round(p_val, 4), "\n")
cat("Decision:", ifelse(chi2 > cv, "Reject H0", "Do not reject H0"), "\n")
```
:::

## 範例 11-3 {#example-11-3}

:::{.callout-warning}
## 槍枝死亡事件

一位研究者讀到，1至18歲與槍枝相關的死亡事件分布為：74% 意外、16% 他殺、10% 自殺。在她所在的地區，過去一年有68件意外死亡、27件他殺、5件自殺（共100件）。在 $\alpha$ = 0.10 下，檢定此主張。
:::

## 範例 11-3

:::{.callout-tip}
## 解題

**數學解法**

**步驟一：** $H_0$：死亡事件為74%意外、16%他殺、10%自殺（主張） &nbsp;&nbsp; $H_1$：分布不同

**步驟二：** 自由度 = 3 − 1 = 2；CV = 4.605

**步驟三：** 期望次數：74、16、10

$$\chi^2 = \frac{(68-74)^2}{74} + \frac{(27-16)^2}{16} + \frac{(5-10)^2}{10} = 0.486 + 7.5625 + 2.5 = \boxed{10.549}$$

**步驟四：** 10.549 > 4.605 → **拒絕 $H_0$**

**步驟五：** 有足夠的證據拒絕該地區分布與全國樣式相符的主張。
:::

## 範例 11-3

:::{.callout-tip}
## 解題

**R 程式**

```{r e11-3-1, echo=T, warning=FALSE, out.width="80%", fig.align='center'}
observed <- c(68, 27, 5)
expected <- c(74, 16, 10)

chi2  <- sum((observed - expected)^2 / expected)
df    <- length(observed) - 1
cv    <- qchisq(0.90, df)
p_val <- pchisq(chi2, df, lower.tail = FALSE)

cat("chi-square =", round(chi2, 4), "\n")
cat("Critical value =", round(cv, 3), "\n")
cat("P-value =", round(p_val, 4), "\n")
cat("Decision:", ifelse(chi2 > cv, "Reject H0", "Do not reject H0"), "\n")
```
:::

## 範例 11-4 {#example-11-4}

:::{.callout-warning}
## 常態性檢定（選讀）

使用卡方適合度檢定，判斷下列次數分配是否服從常態分配。使用 $\alpha$ = 0.05。

| 組距 | 次數 |
|------|------|
| 89.5–104.5 | 24 |
| 104.5–119.5 | 62 |
| 119.5–134.5 | 72 |
| 134.5–149.5 | 26 |
| 149.5–164.5 | 12 |
| 164.5–179.5 | 4 |
| **合計** | **200** |
:::

## 範例 11-4

:::{.callout-tip}
## 解題

**解題**

**步驟一：** $H_0$：變數服從常態分配。 &nbsp; $H_1$：變數不服從常態分配。

**步驟二：** 由分組資料（組中點 97、112、...、172）求得 $\bar{X} = 123.4$、$s = 17.03$。將每個組界轉換為 z 值，查出每組對應的常態曲線面積，再乘以 n = 200 得到期望次數：

| 組別 | 面積 | 期望次數 E | 觀測次數 O |
|------|------|-----------|-----------|
| 104.5 以下 | 0.1335 | 26.7 | 24 |
| 104.5–119.5 | 0.2755 | 55.1 | 62 |
| 119.5–134.5 | 0.3332 | 66.64 | 72 |
| 134.5–149.5 | 0.1948 | 38.96 | 26 |
| 149.5–164.5 | 0.0550 | 11.0 | 12 |
| 164.5 以上 | 0.0080 | 1.6 | 4 |

由於最後一組的期望次數小於 5，將最後兩組合併：E = 12.6，O = 16。
:::

## 範例 11-4

:::{.callout-tip}
## 解題（續）

**步驟三：**
$$\chi^2 = \frac{(24-26.7)^2}{26.7} + \frac{(62-55.1)^2}{55.1} + \frac{(72-66.64)^2}{66.64} + \frac{(26-38.96)^2}{38.96} + \frac{(16-12.6)^2}{12.6} \approx \boxed{6.797}$$

**步驟四：** 自由度 = 5 − 1 − 2 = 2（每估計一個母數就再損失一個自由度：平均數與標準差）。CV = 5.991。由於 6.797 > 5.991 → **拒絕 $H_0$**。

**步驟五：** 此分配可視為**不服從常態分配**。（註：若 $\alpha$ = 0.01，CV = 9.210，則不會拒絕 $H_0$。）
:::

## 範例 11-4

:::{.callout-tip}
## 解題

**R 程式**

```{r e11-4-1, echo=T, warning=FALSE, out.width="80%", fig.align='center'}
f   <- c(24, 62, 72, 26, 12, 4)
mid <- c(97, 112, 127, 142, 157, 172)
n   <- sum(f)
xbar <- sum(f * mid) / n
s <- sqrt((n * sum(f * mid^2) - sum(f * mid)^2) / (n * (n - 1)))
bounds <- c(89.5, 104.5, 119.5, 134.5, 149.5, 164.5, 179.5)
p <- pnorm((bounds - xbar) / s)
areas <- c(p[2], diff(p)[2:5], 1 - p[6])   # 兩端為開放尾端
E <- areas * n
O <- c(24, 62, 72, 26, 12 + 4)             # 合併最後兩組（E < 5）
E <- c(E[1:4], E[5] + E[6])
chi2 <- sum((O - E)^2 / E)
cat("平均數 =", round(xbar, 1), "  s =", round(s, 2), "\n")
cat("卡方值 =", round(chi2, 3), "  臨界值 =", round(qchisq(0.95, 2), 3), "\n")
```

R 求得 $\chi^2 \approx 6.788$（使用未四捨五入的面積）；手算值 6.797 的差異僅來自查表面積的四捨五入。
:::

## 列聯表

:::{.callout-note}
**列聯表**（$R \times C$ 表）將來自兩個類別變數的資料進行交叉分類。

**兩種卡方檢定使用列聯表：**

1. **獨立性檢定** — 兩個變數是否有關聯？（單一樣本，同時觀測兩個變數）
2. **同質性檢定** — 各母體的比例是否相等？（多個樣本，樣本數事先確定）

**兩者使用相同公式：**

$$E = \frac{\text{（列總和）} \times \text{（欄總和）}}{\text{總計}}, \quad \chi^2 = \sum \frac{(O-E)^2}{E}$$

$$d.f. = (R-1)(C-1)$$

**假設：** 所有期望格次數 $\geq 5$。

:::

## 獨立性檢定 — 概觀

當檢定兩個變數是否**獨立**時：

- **$H_0$：** 變數 A 與變數 B 獨立
- **$H_1$：** 變數 A 與變數 B 有關聯（主張）

拒絕 $H_0$ 表示變數**有關聯** — 但並不指明關係的方向。

此檢定永遠是**右尾**。

## 範例 11-5 {#example-11-5}

:::{.callout-warning}
## 醫院與感染

研究者檢驗醫院感染類型是否與發生的醫院有關。3家醫院共582件感染事件的資料：

| 醫院 | 手術部位 | 肺炎 | 血流 | 合計 |
|------|----------|------|------|------|
| A | 41 | 27 | 51 | 119 |
| B | 36 | 3 | 40 | 79 |
| C | 169 | 106 | 109 | 384 |
| **合計** | **246** | **136** | **200** | **582** |

在 $\alpha$ = 0.05 下，檢定感染類型是否取決於醫院的主張。
:::

## 範例 11-5

:::{.callout-tip}
## 解題

**數學解法**

**步驟一：** $H_0$：感染類型與醫院無關 &nbsp;&nbsp; $H_1$：感染類型取決於醫院（主張）

**步驟二：** 自由度 = (3−1)(3−1) = 4；CV = 9.488

**步驟三：** 期望值（E = 列$\times$欄/總計）：
$$E_{A,\text{手術}} = \frac{119 \times 246}{582} = 50.30, \quad E_{B,\text{肺炎}} = \frac{79 \times 136}{582} = 18.46, \quad \ldots$$

$$\chi^2 = \frac{(41-50.30)^2}{50.30} + \frac{(27-27.81)^2}{27.81} + \frac{(51-40.89)^2}{40.89} + \cdots \approx \boxed{30.698}$$

**步驟四：** 30.698 > 9.488 → **拒絕 $H_0$**

**步驟五：** 有足夠的證據得出感染類型與發生的醫院有關的結論。
:::

## 範例 11-5

:::{.callout-tip}
## 解題

**R 程式**

```{r e11-5-1, echo=T, warning=FALSE, out.width="80%", fig.align='center'}
M <- matrix(c(41, 27, 51,
              36,  3, 40,
             169, 106, 109),
            nrow = 3, byrow = TRUE,
            dimnames = list(c("A","B","C"),
                            c("Surgical","Pneumonia","Bloodstream")))

result <- chisq.test(M)
cat("chi-square =", round(result$statistic, 4), "\n")
cat("d.f. =", result$parameter, "\n")
cat("P-value =", round(result$p.value, 6), "\n")
cat("Decision:", ifelse(result$p.value < 0.05, "Reject H0", "Do not reject H0"), "\n")

cat("\nExpected frequencies:\n")
round(result$expected, 2)
```
:::

## 範例 11-6 {#example-11-6}

:::{.callout-warning}
## 飲酒量與性別

研究者檢驗飲酒量是否與性別有關。68人的樣本結果如下：

| 性別 | 低 | 中 | 高 | 合計 |
|------|----|----|----|----|
| 男 | 10 | 9 | 8 | 27 |
| 女 | 13 | 16 | 12 | 41 |
| **合計** | **23** | **25** | **20** | **68** |

在 $\alpha$ = 0.10 下，檢定飲酒量是否取決於性別。
:::

## 範例 11-6

:::{.callout-tip}
## 解題

**數學解法**

**步驟一：** $H_0$：飲酒量與性別獨立 &nbsp;&nbsp; $H_1$：飲酒量取決於性別（主張）

**步驟二：** 自由度 = (2−1)(3−1) = 2；CV = 4.605

**步驟三：** 期望值：
$$E_{\text{男, 低}} = \frac{27 \times 23}{68} = 9.13, \quad E_{\text{男, 中}} = \frac{27 \times 25}{68} = 9.93, \quad \ldots$$

$$\chi^2 = \frac{(10-9.13)^2}{9.13} + \frac{(9-9.93)^2}{9.93} + \frac{(8-7.94)^2}{7.94} + \frac{(13-13.87)^2}{13.87} + \cdots \approx \boxed{0.283}$$

**步驟四：** 0.283 < 4.605 → **不拒絕 $H_0$**

**步驟五：** 沒有足夠的證據得出飲酒量與性別有關的結論。
:::

## 範例 11-6

:::{.callout-tip}
## 解題

**R 程式**

```{r e11-6-1, echo=T, warning=FALSE, out.width="80%", fig.align='center'}
M2 <- matrix(c(10, 9, 8,
               13, 16, 12),
             nrow = 2, byrow = TRUE,
             dimnames = list(c("Male","Female"),
                             c("Low","Moderate","High")))

result2 <- chisq.test(M2)
cat("chi-square =", round(result2$statistic, 4), "\n")
cat("d.f. =", result2$parameter, "\n")
cat("P-value =", round(result2$p.value, 4), "\n")
cat("Decision:", ifelse(result2$p.value < 0.10, "Reject H0", "Do not reject H0"), "\n")

cat("\nExpected frequencies:\n")
round(result2$expected, 2)
```
:::

## 比例同質性檢定

:::{.callout-note}
**同質性檢定**用於判斷多個獨立抽樣母體的比例是否相等。

- 樣本數事先由研究者**固定**
- $H_0$：$p_1$ = $p_2$ = ... = pₖ
- $H_1$：至少有一個比例不同

**計算程序與獨立性檢定完全相同** — E 與 $\chi^2$ 使用相同公式。

**關鍵區別：** 獨立性檢定 → 單一樣本，兩個變數；同質性檢定 → 多個樣本，一個變數。
:::

## 範例 11-7 {#example-11-7}

:::{.callout-warning}
## 金錢與幸福感

心理學家從四個收入群體各選取100人，詢問他們是否「非常幸福」。結果：

| | <\$30K | \$30K–\$74.9K | \$75K–\$99.9K | \geq \$100K | 合計 |
|--|--------|--------------|--------------|---------|------|
| 是 | 24 | 33 | 38 | 49 | 144 |
| 否 | 76 | 67 | 62 | 51 | 256 |
| **合計** | **100** | **100** | **100** | **100** | **400** |

在 $\alpha$ = 0.05 下，檢定各收入群體的幸福比例相同的主張。
:::

## 範例 11-7

:::{.callout-tip}
## 解題

**數學解法**

**步驟一：** $H_0$：$p_1$ = $p_2$ = p₃ = p₄（主張） &nbsp;&nbsp; $H_1$：至少有一個比例不同

**步驟二：** 自由度 = (2−1)(4−1) = 3；CV = 7.815

**步驟三：** 因每欄總和 = 100，「是」的總和 = 144：
$$E_{\text{是, 每欄}} = \frac{144 \times 100}{400} = 36, \quad E_{\text{否, 每欄}} = \frac{256 \times 100}{400} = 64 \quad \text{（各欄相同）}$$

$$\chi^2 = \frac{(24-36)^2}{36} + \frac{(33-36)^2}{36} + \frac{(38-36)^2}{36} + \frac{(49-36)^2}{36}$$
$$+ \frac{(76-64)^2}{64} + \frac{(67-64)^2}{64} + \frac{(62-64)^2}{64} + \frac{(51-64)^2}{64}$$
$$= 4 + 0.25 + 0.111 + 4.694 + 2.25 + 0.141 + 0.063 + 2.641 = \boxed{14.149}$$
:::
---

**步驟四：** 14.149 > 7.815 → **拒絕 $H_0$**

**步驟五：** 有足夠的證據得出各收入群體的幸福比例不同的結論。

## 範例 11-7

:::{.callout-tip}
## 解題

**R 程式**

```{r e11-7-1, echo=T, warning=FALSE, out.width="80%", fig.align='center'}
M3 <- matrix(c(24, 33, 38, 49,
               76, 67, 62, 51),
             nrow = 2, byrow = TRUE,
             dimnames = list(c("Yes","No"),
                             c("<30K","30-74.9K","75-99.9K",">=100K")))

result3 <- chisq.test(M3)
cat("chi-square =", round(result3$statistic, 4), "\n")
cat("d.f. =", result3$parameter, "\n")
cat("P-value =", round(result3$p.value, 6), "\n")
cat("Decision:", ifelse(result3$p.value < 0.05, "Reject H0", "Do not reject H0"), "\n")

cat("\nExpected frequencies:\n")
round(result3$expected, 2)
```
:::

## 重點整理

| 檢定 | 使用時機 | 自由度 | 公式 |
|------|---------|--------|------|
| 適合度 | 單一樣本 vs. 假設分配 | k − 1 | $\chi^2 = \sum\frac{(O-E)^2}{E}$，$E$ 由比例決定 |
| 獨立性 | 單一樣本；兩個類別變數 | (R−1)(C−1) | $E = \frac{\text{列} \times \text{欄}}{\text{總計}}$ |
| 同質性 | 多個樣本；一個類別變數 | (R−1)(C−1) | 與獨立性相同 |

:::{.callout-important}
本章所有卡方檢定均為**右尾檢定**。每格的期望次數必須 **$\geq 5$**。若不足，須合併類別。
:::

## Acknowledgement

-   **Copyright notice.** These teaching materials have been adapted from **Bluman, A. G. (2012). Elementary statistics: A step by step approach (8th ed.). McGraw-Hill**. All rights are reserved by the original authors and publishers.

-   **Non-commercial use only.** These materials are strictly intended for educational purposes and must not be used for commercial gain or profit.

-   **Proper attribution.** Any reproduction, distribution, or use of these materials must provide proper attribution to the original source.
