---
title: "統計學"
subtitle: "第六章：常態分佈"
author: "劉昱佑"
institute: "實踐大學"
date: "`r Sys.Date()`"
format:
  revealjs:
    html-math-method: katex
smaller: true
theme: serif
footer: "Elementary Statistics: A Step by Step Approach"
logo: "logo.svg"
editor: source
slide-number: true
scrollable: false
transition: "none"
menu:
  useTextContentForMissingTitles: false
  hideMissingTitles: true
  side: 'left'
  titleSelector: 'h1'
title-slide-attributes:
  data-notes: ""
include-after-body:
  text: |
    <script>
    Reveal.on('ready', function() {
      var title = Reveal.getSlides()[0];
      if (title) {
        title.insertAdjacentHTML('beforeend',
          '<p style="font-size:0.5em; margin-top:1.5em;">' +
          '<a href="ch6.html"  style="color:#555;">[English Version]</a>' +
          '</p>');
      }
    });
    </script>
---

```{r setup, include=FALSE}
library(tidyverse)
library(ggplot2)
library(showtext)

# 中文字型（從 Google Fonts 載入）
font_add_google("Noto Sans TC", "noto")
showtext_auto()

# ggplot 全域主題：置中 + 中文字型
theme_set(
  theme_minimal(base_family = "noto") +
  theme(plot.title    = element_text(hjust = 0.5),
        plot.subtitle = element_text(hjust = 0.5))
)

# 全域 chunk 設定
knitr::opts_chunk$set(fig.align = "center")
```

## 本章概覽

**涵蓋小節：**

- **6-1** 常態分佈
- **6-2** 常態分佈的應用
- **6-3** 中央極限定理
- **6-4** 二項分佈的常態近似

**常態分佈**是統計學中最重要且最廣泛使用的連續機率分佈。其熟悉的**鐘形曲線**廣泛出現在自然現象、測量誤差與統計推論中。

# 第 6-1 節：常態分佈 {background-color="#2c4a6e"}

## 常態分佈的性質

::: {.callout-note}
## 定義
**常態分佈**是一種連續、對稱的鐘形分佈。曲線完全由**平均數** μ 與**標準差** σ 決定。
:::

**主要性質：**

1. 分佈呈**鐘形**，對平均數左右對稱
2. 平均數、中位數、眾數三者**相等**
3. 曲線為連續曲線——永遠不碰觸 x 軸
4. 曲線下方的總面積等於 **1**
5. 約 **68%** 的數值落在 μ ± 1σ 內；**95%** 落在 μ ± 2σ 內；**99.7%** 落在 μ ± 3σ 內

---

```{r normal-shape,echo=T,warning=FALSE,out.width = "80%",fig.align='center'}
x <- seq(-4, 4, length.out = 300)
df <- data.frame(x = x, y = dnorm(x))
ggplot(df, aes(x, y)) +
  geom_line(color = "#2c4a6e", linewidth = 1.2) +
  geom_area(fill = "#2c4a6e", alpha = 0.15) +
  labs(title = "標準常態分佈",
       x = "z", y = "密度")
```

## 標準常態分佈

::: {.callout-note}
## 定義
**標準常態分佈**是平均數 **μ = 0**、標準差 **σ = 1** 的常態分佈。此分佈上的值稱為 **z 值**或 **z 分數**。
:::

**z 分數**可將任意常態變數 X 轉換為標準常態：

$$z = \frac{X - \mu}{\sigma}$$

- z 分數代表 X 距離平均數的標準差個數
- 曲線下方面積 = 機率

## 求標準常態曲線下的面積

面積可透過以下方式求得：

- **表 E**（標準常態表）——教科書附錄
- **R**：`pnorm(z)` 計算 P(Z < z)

::: {.callout-important}
## 常用 R 函數
- `pnorm(z)` — z **左側**面積
- `1 - pnorm(z)` — z **右側**面積
- `pnorm(z2) - pnorm(z1)` — z1 與 z2 **之間**的面積
- `qnorm(p)` — 給定左尾面積 p，求 z 值
:::

## 範例 6-1：z 左側面積 {.smaller}

::: {.callout-tip}
## 問題
求 z = 2.06 左側的面積。
:::

::: {.callout-tip}
## 解題步驟

**數學解法：**

- 在表 E 中查找 z = 2.06
- 面積 = **0.9803**
- 解讀：98.03% 的數值低於 z = 2.06
:::

```{r ex6-1, echo=T, warning=FALSE}
# z = 2.06 左側面積
pnorm(2.06)
```

---

```{r ex6-1-plot,echo=T,warning=FALSE,out.width = "80%",fig.align='center'}
x <- seq(-4, 4, length.out = 300)
df <- data.frame(x = x, y = dnorm(x))
ggplot(df, aes(x, y)) +
  geom_line(color = "#2c4a6e", linewidth = 1) +
  geom_area(data = filter(df, x <= 2.06),
            aes(x, y), fill = "#2c4a6e", alpha = 0.4) +
  annotate("text", x = 0, y = 0.15, label = "0.9803", size = 5) +
  geom_vline(xintercept = 2.06, linetype = "dashed", color = "red") +
  labs(title = "P(Z < 2.06) = 0.9803", x = "z", y = "密度")
```

## 範例 6-2：z 右側面積 {.smaller}

::: {.callout-tip}
## 問題
求 z = −1.19 右側的面積。
:::

::: {.callout-tip}
## 解題步驟

**數學解法：**

- z = −1.19 左側面積：由表 E 得 0.1170
- 右側面積 = 1 − 0.1170 = **0.8830**
:::

```{r ex6-2, echo=T, warning=FALSE}
# z = -1.19 右側面積
1 - pnorm(-1.19)
# 等效寫法：
pnorm(-1.19, lower.tail = FALSE)
```

---

```{r ex6-2-plot,echo=T,warning=FALSE,out.width = "80%",fig.align='center'}
x <- seq(-4, 4, length.out = 300)
df <- data.frame(x = x, y = dnorm(x))
ggplot(df, aes(x, y)) +
  geom_line(color = "#2c4a6e", linewidth = 1) +
  geom_area(data = filter(df, x >= -1.19),
            aes(x, y), fill = "#2c4a6e", alpha = 0.4) +
  annotate("text", x = 1, y = 0.15, label = "0.8830", size = 5) +
  geom_vline(xintercept = -1.19, linetype = "dashed", color = "red") +
  labs(title = "P(Z > -1.19) = 0.8830", x = "z", y = "密度")
```

## 範例 6-3：兩個 z 值之間的面積 {.smaller}

::: {.callout-tip}
## 問題
求 z = −1.37 與 z = +1.68 之間的面積。
:::

::: {.callout-tip}
## 解題步驟

**數學解法：**

- z = 1.68 左側面積：0.9535
- z = −1.37 左側面積：0.0853
- 兩者之間面積 = 0.9535 − 0.0853 = **0.8682**
:::

```{r ex6-3, echo=T, warning=FALSE}
# z = -1.37 與 z = 1.68 之間的面積
pnorm(1.68) - pnorm(-1.37)
```

---

```{r ex6-3-plot,echo=T,warning=FALSE,out.width = "80%",fig.align='center'}
x <- seq(-4, 4, length.out = 300)
df <- data.frame(x = x, y = dnorm(x))
ggplot(df, aes(x, y)) +
  geom_line(color = "#2c4a6e", linewidth = 1) +
  geom_area(data = filter(df, x >= -1.37 & x <= 1.68),
            aes(x, y), fill = "#2c4a6e", alpha = 0.4) +
  annotate("text", x = 0, y = 0.15, label = "0.8682", size = 5) +
  geom_vline(xintercept = c(-1.37, 1.68), linetype = "dashed", color = "red") +
  labs(title = "P(-1.37 < Z < 1.68) = 0.8682", x = "z", y = "密度")
```

## 範例 6-4：多個機率計算 {.smaller}

::: {.callout-tip}
## 問題
求標準常態分佈下列機率：

**(a)** P(0 < Z < 2.32)   **(b)** P(Z < 1.65)   **(c)** P(Z > 1.91)
:::

```{r ex6-4, echo=T, warning=FALSE}
# (a) P(0 < Z < 2.32)
pnorm(2.32) - pnorm(0)

# (b) P(Z < 1.65)
pnorm(1.65)

# (c) P(Z > 1.91)
1 - pnorm(1.91)
```

**解讀：** (a) 48.98% 的數值落在平均數與 z = 2.32 之間；(b) 95.05% 落在 z = 1.65 以下；(c) 2.81% 落在 z = 1.91 以上。

## 範例 6-5：由面積求 z 值 {.smaller}

::: {.callout-tip}
## 問題
求左側面積為 0.7123 所對應的 z 值。
:::

::: {.callout-tip}
## 解題步驟

**數學解法：**

- 在表 E 中搜尋最接近 0.7123 的面積
- 對應的 z 值為 **z = 0.56**
:::

```{r ex6-5, echo=T, warning=FALSE}
# 左尾面積 = 0.7123，求 z 值
qnorm(0.7123)
```

::: {.callout-important}
## 關鍵規則
`qnorm(p)` 是 `pnorm(z)` 的**反函數**。當需要給定機率求 z 值時，使用此函數。
:::

# 第 6-2 節：常態分佈的應用 {background-color="#2c4a6e"}

## 應用常態分佈

對於**非標準**常態變數 X（具有平均數 μ 與標準差 σ），求機率的方法：

::: {.callout-note}
## 公式
$$z = \frac{X - \mu}{\sigma}$$

將 X 轉換為 z 分數，再利用標準常態求面積。
:::

在 R 中，直接使用 `pnorm(x, mean = μ, sd = σ)` ——無需手動轉換。

::: {.callout-important}
## 解題步驟
1. 確認 μ 與 σ
2. 畫圖並標示所求區域
3. 將 X 轉換為 z（或直接使用 R）
4. 求機率
:::

## 範例 6-6：夏季旅遊消費 {.smaller}

::: {.callout-tip}
## 問題
美國人夏季旅遊消費金額呈常態分佈，μ = $146.21，σ = $29.44。隨機選取一位美國人，求其夏季旅遊消費**少於 $160** 的機率。
:::

::: {.callout-tip}
## 解題步驟

$$z = \frac{160 - 146.21}{29.44} = \frac{13.79}{29.44} \approx 0.47$$

z = 0.47 左側面積 → **0.6808**（68.08%）
:::

```{r ex6-6, echo=T, warning=FALSE}
mu <- 146.21; sigma <- 29.44
pnorm(160, mean = mu, sd = sigma)
```

---

```{r ex6-6-plot,echo=T,warning=FALSE,out.width = "80%",fig.align='center'}
x <- seq(mu - 4*sigma, mu + 4*sigma, length.out = 300)
df <- data.frame(x = x, y = dnorm(x, mu, sigma))
ggplot(df, aes(x, y)) +
  geom_line(color = "#2c4a6e", linewidth = 1) +
  geom_area(data = filter(df, x <= 160), aes(x, y),
            fill = "#2c4a6e", alpha = 0.4) +
  geom_vline(xintercept = 160, linetype = "dashed", color = "red") +
  annotate("text", x = 140, y = 0.008, label = "68.08%", size = 5) +
  labs(title = "P(X < 160)：夏季旅遊消費",
       subtitle = paste0("μ = ", mu, ", σ = ", sigma),
       x = "金額（$）", y = "密度")
```

## 範例 6-7：報紙回收 {.smaller}

::: {.callout-tip}
## 問題
美國家庭每月平均產生 28 磅的廢報紙供回收，σ = 2 磅，假設呈常態分佈。

**(a)** P(27 < X < 31)   **(b)** P(X > 30.2)
:::

```{r ex6-7, echo=T, warning=FALSE}
mu <- 28; sigma <- 2

# (a) P(27 < X < 31)
pnorm(31, mu, sigma) - pnorm(27, mu, sigma)

# (b) P(X > 30.2)
pnorm(30.2, mu, sigma, lower.tail = FALSE)
```

**答案：** (a) ≈ **62.47%**；(b) ≈ **13.57%**

---

```{r ex6-7-plot,echo=T,warning=FALSE,out.width = "80%",fig.align='center'}
x <- seq(mu - 4*sigma, mu + 4*sigma, length.out = 300)
df <- data.frame(x = x, y = dnorm(x, mu, sigma))
p1 <- ggplot(df, aes(x, y)) +
  geom_line(color = "#2c4a6e", linewidth = 1) +
  geom_area(data = filter(df, x >= 27 & x <= 31),
            aes(x, y), fill = "#2c4a6e", alpha = 0.4) +
  labs(title = "(a) P(27 < X < 31)", x = "磅", y = "")
p2 <- ggplot(df, aes(x, y)) +
  geom_line(color = "#2c4a6e", linewidth = 1) +
  geom_area(data = filter(df, x >= 30.2),
            aes(x, y), fill = "#c0392b", alpha = 0.4) +
  labs(title = "(b) P(X > 30.2)", x = "磅", y = "")
gridExtra::grid.arrange(p1, p2, ncol = 2)
```

## 範例 6-8：咖啡消費量 {.smaller}

::: {.callout-tip}
## 問題
每人每年的咖啡消費量呈常態分佈，μ = 1.64 加侖，σ = 0.24 加侖。在 500 人的樣本中，有多少人每年消費**少於 1 加侖**？
:::

```{r ex6-8, echo=T, warning=FALSE}
mu <- 1.64; sigma <- 0.24

# 消費少於 1 加侖的機率
p <- pnorm(1, mean = mu, sd = sigma)
p

# 500 人樣本中的預期人數
round(p * 500)
```

**解讀：** 約只有 **0.4%** 的人每年飲用少於 1 加侖——500 人的樣本中約 **2 人**。

## 範例 6-9：警察學院錄取 {.smaller}

::: {.callout-tip}
## 問題
報考警察學院的申請者需接受體能測試，成績呈常態分佈，μ = 200，σ = 20。成績排名前 **10%** 的申請者將被錄取。求最低錄取分數。
:::

::: {.callout-tip}
## 解題步驟

**數學解法：**

- 需求第 90 百分位數 → 找 z 使 P(Z < z) = 0.90
- z ≈ 1.28
- X = μ + z·σ = 200 + 1.28(20) = **225.6 ≈ 226**
:::

```{r ex6-9, echo=T, warning=FALSE}
mu <- 200; sigma <- 20
# 求 X 使 P(X > x) = 0.10
qnorm(0.90, mean = mu, sd = sigma)
```

**答案：** 申請者至少需要 **226 分**才能進入前 10%。

## 範例 6-10：血壓 {.smaller}

::: {.callout-tip}
## 問題
某族群的收縮壓呈常態分佈，μ = 120，σ = 8。求包含**中間 60%** 讀數的血壓範圍。
:::

::: {.callout-tip}
## 解題步驟

- 中間 60% → 每尾各 20% → 找 z 使 P(Z < z) = 0.20 與 P(Z < z) = 0.80
- z₁ ≈ −0.84，z₂ ≈ +0.84
- X₁ = 120 + (−0.84)(8) = **113.28**
- X₂ = 120 + (0.84)(8) = **126.72**
:::

```{r ex6-10, echo=T, warning=FALSE}
mu <- 120; sigma <- 8
# 中間 60% 的上下界
qnorm(0.20, mean = mu, sd = sigma)
qnorm(0.80, mean = mu, sd = sigma)
```

**答案：** 中間 60% 的讀數落在 **113.28** 至 **126.72** mmHg 之間。

## 範例 6-11：科技庫存 {.smaller}

::: {.callout-tip}
## 問題
研究者聲稱倉庫的科技庫存量呈近似常態分佈，μ = 110,000 單位，σ = 15,000 單位。隨機選取一座倉庫，求其庫存量**超過 132,500 單位**的機率。
:::

```{r ex6-11, echo=T, warning=FALSE}
mu <- 110000; sigma <- 15000

# P(X > 132500)
pnorm(132500, mean = mu, sd = sigma, lower.tail = FALSE)

# 對應的 z 分數
z <- (132500 - mu) / sigma
z
pnorm(z, lower.tail = FALSE)
```

**答案：** z = 1.50，P(X > 132,500) ≈ **0.0668**（約 6.68%）。

## 範例 6-12：棒球比賽時長 {.smaller}

::: {.callout-tip}
## 問題
職業棒球比賽時長的分佈呈**負偏態**，μ = 166 分鐘，σ = 26 分鐘。隨機選取一場比賽，求其時長**少於 145 分鐘**的機率。
:::

::: {.callout-important}
## 注意
此分佈**非**常態分佈——它呈負偏態。僅在分佈近似常態時，才適合使用常態分佈方法。此處答案為近似值。
:::

```{r ex6-12, echo=T, warning=FALSE}
mu <- 166; sigma <- 26
# 近似機率（視為常態處理）
z <- (145 - mu) / sigma
z
pnorm(145, mean = mu, sd = sigma)
```

**注意：** z ≈ −0.81；P(X < 145) ≈ **0.2090**（約 20.9%）。由於資料呈偏態，此僅為粗略估計。

# 第 6-3 節：中央極限定理 {background-color="#2c4a6e"}

## 中央極限定理

::: {.callout-note}
## 中央極限定理（CLT）
隨著樣本數 **n** 增大，樣本平均數 $\bar{X}$ 的抽樣分佈趨近於**常態分佈**，無論母體分佈的形狀為何，只要 n 足夠大（通常 **n ≥ 30**）。

$$\mu_{\bar{X}} = \mu \qquad \sigma_{\bar{X}} = \frac{\sigma}{\sqrt{n}}$$
:::

**標準誤** $\sigma_{\bar{X}} = \sigma/\sqrt{n}$ 衡量樣本平均數在不同樣本間的變異程度。

## 應用中央極限定理

::: {.callout-important}
## 樣本平均數的 z 分數
$$z = \frac{\bar{X} - \mu}{\sigma/\sqrt{n}}$$
:::

**在 R 中：** 使用 `pnorm(xbar, mean = μ, sd = σ/sqrt(n))`

中央極限定理說明為何常態分佈在統計學中如此核心：

- 調查結果、民調平均數、樣本統計量均趨向常態
- 即使母體分佈未知，也能進行推論

---

```{r clt-demo,echo=T,warning=FALSE,out.width = "80%",fig.align='center'}
# 中央極限定理示範：從偏態分佈抽樣
set.seed(42)
pop <- rexp(10000, rate = 0.5)  # 偏態母體
sample_means <- replicate(1000, mean(sample(pop, 30)))
hist(sample_means, breaks = 30, col = "#2c4a6e",
     main = "樣本平均數的抽樣分佈（n=30）",
     xlab = "樣本平均數", freq = FALSE)
curve(dnorm(x, mean(pop), sd(pop)/sqrt(30)), add = TRUE,
      col = "red", lwd = 2)
```

## 範例 6-13：兒童收視時間 {.smaller}

::: {.callout-tip}
## 問題
美國兒童每週平均收看電視 μ = 25 小時，σ = 3 小時。隨機抽取 n = 20 名兒童，求樣本平均數超過 26.3 小時的機率。
:::

::: {.callout-tip}
## 解題步驟

$$z = \frac{26.3 - 25}{3/\sqrt{20}} = \frac{1.3}{0.671} \approx 1.94$$

P($\bar{X}$ > 26.3) = P(Z > 1.94) ≈ **0.0262**（2.62%）
:::

```{r ex6-13, echo=T, warning=FALSE}
mu <- 25; sigma <- 3; n <- 20
se <- sigma / sqrt(n)
se

# P(X-bar > 26.3)
pnorm(26.3, mean = mu, sd = se, lower.tail = FALSE)
```

## 範例 6-14：車齡 {.smaller}

::: {.callout-tip}
## 問題
美國登記車輛的平均車齡為 μ = 96 個月，σ = 16 個月，假設分佈近似常態。隨機抽取 n = 36 輛車，求 P(90 < $\bar{X}$ < 100)。
:::

```{r ex6-14, echo=T, warning=FALSE}
mu <- 96; sigma <- 16; n <- 36
se <- sigma / sqrt(n)
se

# P(90 < X-bar < 100)
pnorm(100, mean = mu, sd = se) - pnorm(90, mean = mu, sd = se)
```

**答案：** P(90 < $\bar{X}$ < 100) ≈ **0.9211**（92.11%）

樣本平均數極有可能落在此區間內，因為標準誤僅 `r round(16/sqrt(36), 2)` 個月。

## 範例 6-15：肉類消費量 {.smaller}

::: {.callout-tip}
## 問題
每人每年平均肉類消費量 μ = 218.4 磅，σ = 25 磅。

**(a)** 求**單一個體** P(X < 224)
**(b)** 求 **n = 40** 人樣本的 P($\bar{X}$ < 224)
:::

```{r ex6-15, echo=T, warning=FALSE}
mu <- 218.4; sigma <- 25; n <- 40

# (a) 個體：P(X < 224)
pnorm(224, mean = mu, sd = sigma)

# (b) 樣本平均數：P(X-bar < 224)，n = 40
se <- sigma / sqrt(n)
pnorm(224, mean = mu, sd = se)
```

**答案：** (a) ≈ **58.71%**；(b) ≈ **92.22%**

::: {.callout-important}
## 關鍵洞察
樣本平均數的機率遠高於個體，因為標準誤（σ/√n）小於 σ——樣本平均數的變異性低於個別觀測值。
:::

# 第 6-4 節：二項分佈的常態近似 {background-color="#2c4a6e"}

## 為何使用常態近似？

二項分佈雖然精確，但在 n 很大時計算繁瑣。常態分佈提供了一個方便的近似方法。

::: {.callout-note}
## 使用常態近似的條件
當下列條件成立時，可使用常態近似二項分佈：
$$np \geq 5 \quad \text{且} \quad nq \geq 5$$
其中 q = 1 − p。

近似用的常態分佈參數為：
$$\mu = np \qquad \sigma = \sqrt{npq}$$
:::

## 連續修正

::: {.callout-important}
## 連續修正
由於我們以**連續**分佈近似**離散**分佈，需在 X 上加減 **0.5**：

| 二項式表示 | 常態近似 |
|-----------|---------|
| P(X = a) | P(a − 0.5 < X < a + 0.5) |
| P(X ≥ a) | P(X > a − 0.5) |
| P(X > a) | P(X > a + 0.5) |
| P(X ≤ a) | P(X < a + 0.5) |
| P(X < a) | P(X < a − 0.5) |
:::

## 範例 6-16：邊開車邊閱讀 {.smaller}

::: {.callout-tip}
## 問題
調查發現 6% 的美國駕駛人邊開車邊閱讀。若隨機選取 300 名駕駛人，求**恰好 25 人**邊開車邊閱讀的近似機率。
:::

---

**驗證條件：** n = 300，p = 0.06，q = 0.94

- np = 300(0.06) = 18 ≥ 5 ✓

- nq = 300(0.94) = 282 ≥ 5 ✓

**參數：** μ = np = 18，σ = √(npq) = √(300 × 0.06 × 0.94)

```{r ex6-16, echo=T, warning=FALSE}
n <- 300; p <- 0.06; q <- 1 - p
mu <- n * p; sigma <- sqrt(n * p * q)
cat("mu =", mu, "  sigma =", round(sigma, 4), "\n")

# 常態近似：P(X = 25) ≈ P(24.5 < X < 25.5)
pnorm(25.5, mean = mu, sd = sigma) - pnorm(24.5, mean = mu, sd = sigma)

# 精確二項機率
dbinom(25, n, p)
```

**答案（常態近似）：** ≈ **0.0227**（2.27%）；精確二項值：≈ 0.0220。

## 範例 6-17：喪偶保齡球員 {.smaller}

::: {.callout-tip}
## 問題
研究發現打保齡球的人中有 10% 是喪偶者。若選取 200 名保齡球員，求**10 人或以上**為喪偶者的機率。
:::

**驗證條件：** np = 20 ≥ 5，nq = 180 ≥ 5 ✓

**參數：** μ = 20，σ = √(200 × 0.10 × 0.90) = √18

```{r ex6-17, echo=T, warning=FALSE}
n <- 200; p <- 0.10; q <- 0.90
mu <- n * p; sigma <- sqrt(n * p * q)
cat("mu =", mu, "  sigma =", round(sigma, 4), "\n")

# P(X >= 10) 含連續修正：P(X > 9.5)
pnorm(9.5, mean = mu, sd = sigma, lower.tail = FALSE)

# 精確二項機率以供比較
pbinom(9, n, p, lower.tail = FALSE)
```

**答案：** ≈ **0.9934**（99.34%）——在此樣本中出現 10 名或以上喪偶保齡球員的可能性極高。

## 範例 6-18：打擊率 {.smaller}

::: {.callout-tip}
## 問題
在棒球中，打擊率 .320 表示打者有 32% 的機率安打。在 100 次打席中，求安打次數**26 次或以下**的機率。
:::

**驗證條件：** np = 32 ≥ 5，nq = 68 ≥ 5 ✓

**參數：** μ = 32，σ = √(100 × 0.32 × 0.68)

```{r ex6-18, echo=T, warning=FALSE}
n <- 100; p <- 0.32; q <- 0.68
mu <- n * p; sigma <- sqrt(n * p * q)
cat("mu =", mu, "  sigma =", round(sigma, 4), "\n")

# P(X <= 26) 含連續修正：P(X < 26.5)
pnorm(26.5, mean = mu, sd = sigma)

# 精確二項機率
pbinom(26, n, p)
```

**答案（常態近似）：** ≈ **0.119**（11.9%）；精確值：≈ 0.116。

## 範例 6-19：比較二項分佈與常態近似 {.smaller}

::: {.callout-tip}
## 問題
投擲硬幣 10 次，求**恰好出現 6 次正面**的機率，分別使用：

**(a)** 二項分佈

**(b)** 常態近似
:::

::: {.callout-important}
## 注意
此處 np = 5，nq = 5——恰好在最低門檻。對小 n，常態近似的精確度可能較低。
:::

---

```{r ex6-19, echo=T, warning=FALSE}
n <- 10; p <- 0.5; q <- 0.5
mu <- n * p; sigma <- sqrt(n * p * q)
cat("mu =", mu, "  sigma =", sigma, "\n")

# (a) 精確二項機率
dbinom(6, n, p)

# (b) 含連續修正的常態近似
pnorm(6.5, mean = mu, sd = sigma) - pnorm(5.5, mean = mu, sd = sigma)
```

**比較：** 精確值 = **0.2051**；常態近似 = **0.2034**

即使在此邊界情況下，近似值仍相當接近。

## 第六章摘要 {.smaller}

| 主題 | 公式 | R 函數 |
|------|------|--------|
| 標準常態面積（左側） | P(Z < z) | `pnorm(z)` |
| 標準常態面積（右側） | 1 − P(Z < z) | `pnorm(z, lower.tail=FALSE)` |
| 由面積求 z | — | `qnorm(p)` |
| 非標準常態 | z = (X − μ)/σ | `pnorm(x, mean, sd)` |
| 樣本平均數機率 | z = (X̄ − μ)/(σ/√n) | `pnorm(xbar, mean, sd/sqrt(n))` |
| 二項分佈的常態近似 | μ=np，σ=√(npq) | ±0.5 連續修正 |

---

::: {.callout-important}
## 重點整理
1. 常態分佈完全由 μ 與 σ 決定
2. 將 X 轉換為 z 分數以使用標準常態表
3. 中央極限定理保證當 n ≥ 30 時，樣本平均數近似常態
4. 當 np ≥ 5 **且** nq ≥ 5 時，使用常態近似二項分佈
5. 常態近似時務必套用**連續修正**
:::

## 版權聲明

-   **版權聲明。** 本教學素材改編自 **Bluman, A. G. (2011). Elementary statistics: A step by step approach (8th ed.). McGraw-Hill**。所有著作權由原著作者及出版社保留。

-   **僅限非商業用途。** 本素材嚴格限於教育目的，不得用於商業盈利。

-   **適當標注來源。** 任何複製、散佈或使用本素材，均須適當標注原始來源。
