---
title: "統計學"
subtitle: "第6章：常態分佈"
author: "劉昱佑"
institute: "實踐大學"
date: "`r Sys.Date()`"
language:
  callout-warning-title: "問題"
  callout-tip-title: "解題"
  callout-note-title: "說明"
  callout-important-title: "重點"
format:
  revealjs:
    html-math-method: katex
    smaller: true
    theme: serif
    footer: "Elementary Statistics: A Step by Step Approach"
    logo: "logo.svg"
    editor: source
    slide-number: true
    scrollable: false
    transition: "none"
    menu:
      useTextContentForMissingTitles: false
      hideMissingTitles: true
      side: 'left'
      titleSelector: 'h1'
title-slide-attributes:
  data-notes: ""
include-after-body:
  text: |
    <script>
    Reveal.on('ready', function() {
      var title = Reveal.getSlides()[0];
      if (title) {
        title.insertAdjacentHTML('beforeend',
          '<p style="font-size:0.5em; margin-top:1.5em;">' +
          '<a href="ch6.html"  style="color:#555;">[English version]</a>' +
          '</p>');
      }
    });
    </script>
---

```{r setup, include=FALSE}
library(tidyverse)
library(showtext)

# 中文字型（從 Google Fonts 載入）
font_add_google("Noto Sans TC", "noto")
showtext_auto()

# ggplot 全域主題：置中 + 中文字型
theme_set(
  theme_minimal(base_family = "noto") +
  theme(plot.title    = element_text(hjust = 0.5),
        plot.subtitle = element_text(hjust = 0.5))
)

# 全域 chunk 設定
knitr::opts_chunk$set(fig.align = "center")
```

## 本章概覽
第6章介紹**常態分佈**——這個連續、鐘形的分佈是統計推論的核心。

| 節次 | 主題 |
|---------|--------|
| 6-1 | 常態分佈與標準常態分佈；曲線下的面積 |
| 6-2 | 常態分佈的應用；由指定機率求資料值；常態性的判定 |
| 6-3 | 中央極限定理；樣本平均數的分佈；有限母體校正因子 |
| 6-4 | 二項分佈的常態近似 |

## 本章學習目標

:::{.callout-important}
## 讀完本章後，你應該能夠

1. 指出常態分佈的性質。
2. 判斷分佈為對稱或偏斜。
3. 給定各種 $z$ 值，求標準常態分佈曲線下的面積。
4. 將常態分佈變數轉換為標準常態變數，以求其機率。
5. 利用標準常態分佈，由指定的百分比求特定的資料值。
6. 運用中央極限定理，解決大樣本之樣本平均數的問題。
7. 運用常態近似計算二項變數的機率。
:::

# 第 6-1 節：常態分佈 {background-color="#2c4a6e"}

## 緒論

隨機變數可分為**離散**與**連續**兩類。第5章處理離散變數；**連續**變數可在任兩個給定值之間取任意值——例如成年男性的身高、老鼠的體溫、成人的膽固醇值。

許多連續變數呈鐘形分佈，稱為**近似常態分佈**的變數。若研究者測量 100 位成年女性的身高並繪製直方圖，接著不斷增加樣本數並縮小組距，直方圖會逐漸逼近一條平滑曲線，即**常態分佈曲線**（圖 6-1）。它也稱為**鐘形曲線**或**高斯分佈曲線**，以數學家 Carl Friedrich Gauss（1777–1855）為名。

沒有任何變數能完全符合常態分佈，因為常態分佈是一種**理論**分佈；但由於實際資料與它的偏離非常小，它仍然十分有用。

---

## 緒論

**圖 6-1** 成年女性身高分佈的直方圖與常態模型

```{r s6-1-1a, echo=T, warning=FALSE, out.width="80%", fig.align='center'}
set.seed(6)
heights <- rnorm(20000, mean = 163, sd = 6.5)

ggplot(data.frame(height = heights[1:100]), aes(height)) +
  geom_histogram(binwidth = 5, color = "white") +
  labs(title = "(a) n = 100", x = "身高（公分）", y = "次數")
```

---

## 緒論

```{r s6-1-1b, echo=T, warning=FALSE, out.width="80%", fig.align='center'}
ggplot(data.frame(height = heights[1:1000]), aes(height)) +
  geom_histogram(binwidth = 3, color = "white") +
  labs(title = "(b) n 增大", x = "身高（公分）", y = "次數")
```

---

## 緒論

```{r s6-1-1c, echo=T, warning=FALSE, out.width="80%", fig.align='center'}
ggplot(data.frame(height = heights), aes(height)) +
  geom_histogram(binwidth = 1, color = "white") +
  labs(title = "(c) n 再增大", x = "身高（公分）", y = "次數")
```

---

## 緒論

```{r s6-1-1d, echo=T, warning=FALSE, out.width="80%", fig.align='center'}
x <- seq(140, 186, by = 0.1)
curve <- data.frame(x, density = dnorm(x, mean = 163, sd = 6.5))

ggplot(curve, aes(x, density)) +
  geom_line() +
  labs(title = "(d) 常態分佈", x = "身高（公分）", y = "密度")
```

## 常態分佈

:::{.callout-note}
## 常態分佈

若一隨機變數的機率分佈圖形為**連續**、**鐘形**且**對稱**，則稱其為**常態分佈**，該圖形稱為**常態分佈曲線**。
:::

常態分佈的數學方程式為

$$y = \frac{e^{-(X-\mu)^2/(2\sigma^2)}}{\sigma\sqrt{2\pi}}$$

其中 $e \approx 2.718$、$\pi \approx 3.14$、$\mu$ 為母體平均數、$\sigma$ 為母體標準差。在應用統計中，我們以查表或軟體取代直接使用此方程式。

---

## 常態分佈曲線的形狀

常態分佈曲線的形狀與位置由兩個參數決定：**平均數**與**標準差**（圖 6-3）。

```{r s6-1-3, echo=T, warning=FALSE, out.width="70%", fig.align='center', fig.height=2.4}
x <- seq(-8, 10, by = 0.01)
curves <- data.frame(x, mu0_sd1 = dnorm(x, 0, 1), mu0_sd2 = dnorm(x, 0, 2),
                     mu2_sd2 = dnorm(x, 2, 2))

ggplot(curves, aes(x)) +
  geom_line(aes(y = mu0_sd1)) +
  geom_line(aes(y = mu0_sd2), linetype = "dashed") +
  geom_line(aes(y = mu2_sd2), linetype = "dotted") +
  labs(title = "圖 6-3：常態分佈曲線的形狀", x = "x", y = "密度")
```

實線為 $\mu = 0$、$\sigma = 1$，虛線為 $\mu = 0$、$\sigma = 2$，點線為 $\mu = 2$、$\sigma = 2$。實線與虛線的平均數相同；虛線與點線的標準差相同。

## 常態分佈的性質

:::{.callout-important}
## 理論常態分佈的性質總整理

1. 常態分佈曲線呈**鐘形**。
2. **平均數、中位數與眾數三者相等**，且位於分佈的中央。
3. 常態分佈曲線為**單峰**（只有一個眾數）。
4. 曲線**對稱於平均數**；通過中央的垂直線兩側形狀完全相同。
5. 曲線是**連續**的：沒有間斷或空隙。對每一個 $X$ 值都有對應的 $Y$ 值。
6. 曲線**永不接觸 $x$ 軸**；無論向左右延伸多遠都不會相交，只會愈來愈接近。
7. 常態分佈曲線下的**總面積**等於 $1.00$，即 $100\%$。
8. 距平均數 $1$ 個標準差內的面積約為 $0.68$，$2$ 個標準差內約為 $0.95$，$3$ 個標準差內約為 $0.997$。
:::

---

## 常態分佈曲線下的面積

**圖 6-4**——上述第 8 點的面積即為 3-2 節的**經驗法則**。

```{r s6-1-4, echo=T, warning=FALSE, out.width="80%", fig.align='center', fig.height=3}
x <- seq(-4, 4, by = 0.01)
curve <- data.frame(x, density = dnorm(x))

ggplot(curve, aes(x, density)) +
  geom_line() +
  geom_vline(xintercept = -3:3) +
  labs(title = "1、2、3 個標準差內約各佔 68%、95%、99.7%",
       x = "z", y = "密度")
```

## 對稱分佈與偏斜分佈

:::{.callout-note}
## 對稱分佈與偏斜分佈

- 當資料值平均地散佈在平均數兩側時，此分佈為**對稱分佈**。常態分佈即為對稱分佈。
- 當大多數資料值落在平均數右側時，分佈為**負偏（左偏）分佈**：平均數在中位數左側，且兩者皆在眾數左側。
- 當大多數資料值落在平均數左側時，分佈為**正偏（右偏）分佈**：平均數在中位數右側，且兩者皆在眾數右側。
:::

曲線的「尾巴」指出偏斜的方向（向右為正偏，向左為負偏）。

---

## 對稱分佈與偏斜分佈

**圖 6-5** 常態分佈與偏斜分佈

```{r s6-1-5, echo=T, warning=FALSE, out.width="90%", fig.align='center', fig.height=3}
x <- seq(0, 10, by = 0.1)
shapes <- data.frame(
  shape   = rep(c("(a) 常態", "(b) 負偏", "(c) 正偏"),
                each = length(x)),
  x       = c(x, x, x),
  density = c(dnorm(x, 5, 1.5), dgamma(10 - x, shape = 3), dgamma(x, shape = 3))
)

ggplot(shapes, aes(x, density)) +
  geom_line() +
  facet_wrap(~ shape) +
  labs(y = "密度")
```

## 標準常態分佈

每個常態分佈變數都有自己的平均數與標準差，因此每個變數都需要一張面積表。為簡化此情況，統計學家使用**標準常態分佈**。

:::{.callout-note}
## 標準常態分佈

**標準常態分佈**是**平均數為 0**、**標準差為 1** 的常態分佈。
:::

標準常態分佈的方程式為

$$y = \frac{e^{-z^2/2}}{\sqrt{2\pi}}$$

---

## 標準分數

:::{.callout-important}
## $z$ 分數（標準分數）公式

$$z = \frac{\text{數值} - \text{平均數}}{\text{標準差}} \qquad\text{或}\qquad z = \frac{X - \mu}{\sigma}$$
:::

- 此公式與 3-3 節所用者相同。
- $X$ 值經轉換後稱為 **$z$ 值**。**$z$ 值**（或 **$z$ 分數**）代表某個 $X$ 值距離平均數幾個標準差。
- 附錄 A 的 **表 A-4** 提供 $z$ 值由 $-3.49$ 到 $3.49$ 之標準常態曲線下面積（四位小數）。

---

## 標準常態分佈

**圖 6-6** 標準常態分佈

```{r s6-1-6, echo=T, warning=FALSE, out.width="75%", fig.align='center'}
ggplot(curve, aes(x, density)) +
  geom_line() +
  labs(title = "標準常態分佈（平均數 0、標準差 1）",
       x = "z", y = "密度")
```

## 求標準常態分佈曲線下的面積

建議採用**兩步驟程序**：

**步驟 1** 畫出常態分佈曲線並將所求面積著色。

**步驟 2** 在程序表中找到對應的情形，依指示計算。

:::{.callout-important}
## 程序表——求標準常態分佈曲線下的面積

1. **某 $z$ 值的左側：** 查表找出該 $z$ 值，直接使用表上的面積。
2. **某 $z$ 值的右側：** 查表找出該 $z$ 值，再以 $1$ 減去該面積。
3. **兩個 $z$ 值之間：** 查出兩個 $z$ 值的面積，再相減。
:::

三種基本題型全部整理於程序表中。

## 以 R 求標準常態面積

本課程以 R 取代表 A-4。程序表的三種情形對應三個 R 運算式。

:::{.callout-important}
## 重要的 R 函數

- `pnorm(z)`——$z$ **左側**的面積
- `1 - pnorm(z)`——$z$ **右側**的面積
- `pnorm(z2) - pnorm(z1)`——$z_1$ 與 $z_2$ **之間**的面積
- `qnorm(p)`——左尾面積為 $p$ 的 $z$ 值（`pnorm` 的反函數）
:::

```{r s6-1-7, echo=T, warning=FALSE, out.width="80%", fig.align='center'}
pnorm(1.58)   # 表 A-4 中 z = 1.58 的值
```

## 範例 6-1 {#example-6-1}

:::{.callout-warning}
## 某 $z$ 值左側的面積

求標準常態分佈曲線下、$z = 1.72$ 左側的面積。
:::

---

## 範例 6-1

:::{.callout-tip}
## 解題

**步驟 1** 畫圖並將所求面積著色（圖 6-8）。

**步驟 2** 此為程序表的第一種情形，可直接使用表上的面積。$z = 1.72$ 左側的面積為 $0.9573$，亦即 $95.73\%$ 的面積位於 $z = 1.72$ 的左側。

```{r e6-1-1, echo=T, warning=FALSE, out.width="80%", fig.align='center'}
pnorm(1.72)
```
:::

---

## 範例 6-1

:::{.callout-tip}
## 解題

**繪製圖形**

```{r e6-1-2, echo=T, warning=FALSE, out.width="55%", fig.align='center'}
ggplot(curve, aes(x, density)) +
  geom_line() +
  geom_area(data = filter(curve, x <= 1.72)) +
  labs(title = "z = 1.72 左側的面積", x = "z", y = "密度")
```
:::

## 範例 6-2 {#example-6-2}

:::{.callout-warning}
## 某 $z$ 值右側的面積

求標準常態分佈曲線下、$z = -0.83$ 右側的面積。
:::

---

## 範例 6-2

:::{.callout-tip}
## 解題

**步驟 1** 畫圖並將所求面積著色（圖 6-9）。

**步驟 2** 此為第二種情形。$z = -0.83$ 對應的面積為 $0.2033$，以 $1.0000$ 減去它：$1.0000 - 0.2033 = 0.7967$。亦即 $79.67\%$ 的面積位於 $z = -0.83$ 的右側。

```{r e6-2-1, echo=T, warning=FALSE, out.width="80%", fig.align='center'}
pnorm(-0.83)
1 - pnorm(-0.83)
```
:::

---

## 範例 6-2

:::{.callout-tip}
## 解題

**繪製圖形**

```{r e6-2-2, echo=T, warning=FALSE, out.width="55%", fig.align='center'}
ggplot(curve, aes(x, density)) +
  geom_line() +
  geom_area(data = filter(curve, x >= -0.83)) +
  labs(title = "z = -0.83 右側的面積", x = "z", y = "密度")
```
:::

## 範例 6-3 {#example-6-3}

:::{.callout-warning}
## 兩個 $z$ 值之間的面積

求標準常態分佈曲線下、$z = 1.21$ 與 $z = -1.54$ 之間的面積。
:::

---

## 範例 6-3

:::{.callout-tip}
## 解題

**步驟 1** 畫圖（圖 6-10）。所求面積位於兩個 $z$ 值之間。

**步驟 2** 此為第三種情形：查出兩個面積後，以較大者減去較小者。*（不要相減 $z$ 值。）* $z = 1.21$ 的面積為 $0.8869$，$z = -1.54$ 的面積為 $0.0618$，故兩者之間的面積為 $0.8869 - 0.0618 = 0.8251$，即 $82.51\%$。

```{r e6-3-1, echo=T, warning=FALSE, out.width="80%", fig.align='center'}
pnorm(1.21) - pnorm(-1.54)
```
:::

---

## 範例 6-3

:::{.callout-tip}
## 解題

**繪製圖形**

```{r e6-3-2, echo=T, warning=FALSE, out.width="55%", fig.align='center'}
ggplot(curve, aes(x, density)) +
  geom_line() +
  geom_area(data = filter(curve, x >= -1.54, x <= 1.21)) +
  labs(title = "z = -1.54 與 z = 1.21 之間的面積", x = "z", y = "密度")
```
:::

## 常態分佈曲線作為機率分佈曲線

標準常態分佈曲線下的面積也可以視為**機率**，或視為具有某項特徵之**母體比例**。若可隨機抽取一個 $z$ 值，抽到介於 $0$ 與 $2.00$ 之間的機率，就等於曲線下介於 $0$ 與 $2.00$ 的面積，即 $0.4772$。

表示機率時採用特殊記法：$z$ 值介於 $0$ 與 $2.32$ 之間的機率寫成 $P(0 < z < 2.32)$。

:::{.callout-warning}
## 注意

在**連續**分佈中，任一個確切 $z$ 值的機率為 $0$，因為其面積是一條垂直線，理論上沒有面積。因此 $P(a \leq z \leq b) = P(a < z < b)$。
:::

## 範例 6-4 {#example-6-4}

:::{.callout-warning}
## 標準常態分佈的機率

求下列各機率。（假設為標準常態分佈。）

**(a)** $P(0 < z < 2.14)$ **(b)** $P(z < 1.35)$ **(c)** $P(z > 2.27)$
:::

---

## 範例 6-4

:::{.callout-tip}
## 解題

**(a)** 求 $z = 0$ 與 $z = 2.14$ 之間的面積。$z = 2.14$ 的面積為 $0.9838$，$z = 0$ 的面積為 $0.5000$：$0.9838 - 0.5000 = 0.4838$，即 $48.38\%$。

**(b)** 求 $z = 1.35$ 左側的面積，為 $0.9115$，故機率為 $0.9115$，即 $91.15\%$。

**(c)** 求 $z = 2.27$ 右側的面積。$z = 2.27$ 的面積為 $0.9884$，故 $1.0000 - 0.9884 = 0.0116$，即 $1.16\%$。

```{r e6-4-1, echo=T, warning=FALSE, out.width="80%", fig.align='center'}
pnorm(2.14) - pnorm(0)
pnorm(1.35)
1 - pnorm(2.27)
```
:::

## 範例 6-5 {#example-6-5}

:::{.callout-warning}
## 由指定面積求 $z$ 值

求 $z$ 值，使得標準常態分佈曲線下、$0$ 與該 $z$ 值之間的面積為 $0.3078$。
:::

---

## 範例 6-5

:::{.callout-tip}
## 解題

畫圖（圖 6-14）。由於表 A-4 為累積機率，將所給面積 $0.3078$ 加上 $0.5000$ 得累積面積 $0.8078$。在表 A-4 中查得 $0.8078$，其列值為 $0.8$、行值為 $0.07$，故 $z = 0.87$。

```{r e6-5-1, echo=T, warning=FALSE, out.width="80%", fig.align='center'}
qnorm(0.5000 + 0.3078)
```

若表中找不到恰好相等的面積，就取最接近者：例如累積面積 $0.8080$ 最接近的表值為 $0.8078$，同樣得到 $z = 0.87$。
:::

# 第 6-2 節：常態分佈的應用 {background-color="#2c4a6e"}

## 常態分佈的應用

標準常態分佈曲線可用來解決各式各樣的實際問題，**唯一的要求**是該變數必須**服從常態或近似常態分佈**。解題時先將原變數轉換為標準常態變數：

$$z = \frac{\text{數值} - \text{平均數}}{\text{標準差}} \qquad\text{或}\qquad z = \frac{X - \mu}{\sigma}$$

:::{.callout-important}
## 程序表——求任一常態曲線下的面積

**步驟 1** 畫出常態曲線並將所求面積著色。

**步驟 2** 以公式 $z = \dfrac{X - \mu}{\sigma}$ 將 $X$ 值轉換為 $z$ 值。

**步驟 3** 利用查表、計算機或軟體求出對應的面積。
:::

在 R 中可省略轉換步驟：直接使用 `pnorm(x, mean = mu, sd = sigma)`。

## 範例 6-6 {#example-6-6}

:::{.callout-warning}
## 外送平台的配送時間

某外送平台在台北的訂單，自下單到送達門口的時間平均為 $27$ 分鐘。假設該變數呈常態分佈且標準差為 $4$ 分鐘。求配送時間少於 $32$ 分鐘的訂單所佔百分比。*（模擬資料）*
:::

---

## 範例 6-6

:::{.callout-tip}
## 解題

**步驟 1** 畫出常態曲線並將所求面積著色（圖 6-18）。

**步驟 2** $z = \dfrac{X - \mu}{\sigma} = \dfrac{32 - 27}{4} = \dfrac{5}{4} = 1.25$

**步驟 3** $z = 1.25$ 左側的面積為 $0.8944$。因此有 $89.44\%$ 的訂單在 $32$ 分鐘內送達。

```{r e6-6-1, echo=T, warning=FALSE, out.width="80%", fig.align='center'}
pnorm(32, mean = 27, sd = 4)
```
:::

---

## 範例 6-6

:::{.callout-tip}
## 解題

**繪製圖形**

```{r e6-6-2, echo=T, warning=FALSE, out.width="65%", fig.align='center', fig.height=4}
x <- seq(11, 43, by = 0.1)
curve <- data.frame(x, density = dnorm(x, mean = 27, sd = 4))

ggplot(curve, aes(x, density)) +
  geom_line() +
  geom_area(data = filter(curve, x <= 32)) +
  labs(title = "配送時間：P(X < 32)", x = "分鐘", y = "密度")
```
:::

## 範例 6-7 {#example-6-7}

:::{.callout-warning}
## 電商平台的訂單金額

某台灣電商平台成交訂單的平均金額為 $1{,}200$ 元。假設該變數近似常態分佈且標準差為 $150$ 元。隨機選取一筆成交訂單，求其金額為

**(a)** 介於 $1{,}050$ 元與 $1{,}425$ 元之間；**(b)** 超過 $1{,}380$ 元的機率。*（模擬資料）*
:::

---

## 範例 6-7

:::{.callout-tip}
## 解題 (a)

**步驟 1** 畫出常態曲線並將所求面積著色（圖 6-20）。

**步驟 2** $z_1 = \dfrac{1050 - 1200}{150} = -1.0$，$z_2 = \dfrac{1425 - 1200}{150} = 1.5$

**步驟 3** $z_2$ 左側的面積為 $0.9332$，$z_1$ 左側的面積為 $0.1587$，故兩者之間的面積為 $0.9332 - 0.1587 = 0.7745$，即機率 $77.45\%$。

```{r e6-7-1, echo=T, warning=FALSE, out.width="80%", fig.align='center'}
pnorm(1425, mean = 1200, sd = 150) - pnorm(1050, mean = 1200, sd = 150)
```
:::

---

## 範例 6-7

:::{.callout-tip}
## 解題 (b)

**步驟 1** 畫出常態曲線並將所求面積著色（圖 6-22）。

**步驟 2** $z = \dfrac{1380 - 1200}{150} = \dfrac{180}{150} = 1.2$

**步驟 3** $z = 1.2$ 左側的面積為 $0.8849$，故右側面積為 $1.0000 - 0.8849 = 0.1151$。訂單金額超過 $1{,}380$ 元的機率為 $0.1151$，即 $11.51\%$。

```{r e6-7-2, echo=T, warning=FALSE, out.width="80%", fig.align='center'}
1 - pnorm(1380, mean = 1200, sd = 150)
```
:::

---

## 範例 6-7

:::{.callout-tip}
## 解題

**繪製圖形 (a)**

```{r e6-7-3, echo=T, warning=FALSE, out.width="65%", fig.align='center', fig.height=4}
x <- seq(600, 1800, by = 1)
curve <- data.frame(x, density = dnorm(x, mean = 1200, sd = 150))

ggplot(curve, aes(x, density)) +
  geom_line() +
  geom_area(data = filter(curve, x >= 1050, x <= 1425)) +
  labs(title = "(a) P(1050 < X < 1425) = 0.7745", x = "元", y = "密度")
```
:::

---

## 範例 6-7

:::{.callout-tip}
## 解題

**繪製圖形 (b)**

```{r e6-7-4, echo=T, warning=FALSE, out.width="65%", fig.align='center', fig.height=4}
ggplot(curve, aes(x, density)) +
  geom_line() +
  geom_area(data = filter(curve, x >= 1380)) +
  labs(title = "(b) P(X > 1380) = 0.1151", x = "元", y = "密度")
```
:::

## 範例 6-8 {#example-6-8}

:::{.callout-warning}
## 揀貨時間

桃園某物流中心揀取並包裝一筆訂單的時間平均為 $6.4$ 分鐘。假設該變數近似常態分佈且母體標準差為 $0.8$ 分鐘。若隨機選取 $60$ 筆訂單，大約有多少筆的揀貨包裝時間少於 $5.8$ 分鐘？*（模擬資料）*
:::

---

## 範例 6-8

:::{.callout-tip}
## 解題

**步驟 1** 畫出常態曲線並將所求面積著色（圖 6-24）。

**步驟 2** $z = \dfrac{5.8 - 6.4}{0.8} = -0.75$

**步驟 3** $z = -0.75$ 對應的面積為 $0.2266$。

筆數為 $60 \times 0.2266 = 13.6$，四捨五入得 $14$。隨機選取的 $60$ 筆訂單中，約有 **14** 筆的揀貨包裝時間少於 $5.8$ 分鐘。

```{r e6-8-1, echo=T, warning=FALSE, out.width="80%", fig.align='center'}
area <- pnorm(5.8, mean = 6.4, sd = 0.8)

area
60 * area
```

*注意：* 遇到百分比的題目，務必先將百分比化為小數再相乘，並視需要四捨五入至整數。
:::

## 由指定機率求資料值

常態分佈也可由指定的百分比反求特定的**資料值**。由 $z = \dfrac{X-\mu}{\sigma}$ 解出 $X$ 可得：

:::{.callout-important}
## 求常態變數 $X$ 之值的公式

$$X = z \cdot \sigma + \mu$$
:::

:::{.callout-important}
## 程序表——由指定機率求資料值

**步驟 1** 畫出常態曲線，並將代表該機率、比例或百分位數的面積著色。

**步驟 2** 由表中找出對應該面積的 $z$ 值。

**步驟 3** 以公式 $X = z\sigma + \mu$ 計算 $X$ 值。
:::

## 範例 6-9 {#example-6-9}

:::{.callout-warning}
## 外送員獎金的門檻

某外送平台每季發放獎金給每月完成訂單數排名**前 $10\%$** 的外送員。假設每月完成訂單數呈常態分佈，平均數為 $480$、標準差為 $60$。求可獲得獎金的最低完成訂單數。*（模擬資料）*
:::

---

## 範例 6-9

:::{.callout-tip}
## 解題

**步驟 1** 反向思考。以 $1.0000$ 減去 $0.1000$ 得 $X$ 左側的面積：$1.0000 - 0.1000 = 0.9000$（圖 6-26）。

**步驟 2** 在表 A-4 的面積欄中查 $0.9000$。表值四捨五入為 $z = 1.28$；精確計算則為 $z = 1.2816$。

**步驟 3** $X = z \cdot \sigma + \mu = 1.2816(60) + 480 = 556.89$。

由於訂單數不可能有小數，門檻應取 **557**：完成 $557$ 筆以上的外送員即可獲得獎金。

```{r e6-9-1, echo=T, warning=FALSE, out.width="80%", fig.align='center'}
z <- qnorm(0.90)

z
z * 60 + 480
```
:::

## 範例 6-10 {#example-6-10}

:::{.callout-warning}
## 捷運車站的每日運量

某運輸規劃人員想研究台北某捷運站平日運量居中 $60\%$ 的日子。假設平日進站人次呈常態分佈，平均數為 $48$ 千人次、標準差為 $5$ 千人次。

**(a)** 運量最低 $20\%$ 的平日，其進站人次為何？

**(b)** 求運量居中 $60\%$ 的平日，其進站人次的下限與上限。*（模擬資料）*
:::

---

## 範例 6-10

:::{.callout-tip}
## 解題 (a)

**步驟 1** 畫出曲線並將最低的 $20\%$ 著色（圖 6-28）。

**步驟 2** 左側面積為 $0.2000$ 的 $z$ 值為 $z = -0.8416$（表 A-4 四捨五入為 $-0.84$）。

**步驟 3** $X = z\sigma + \mu = (-0.8416)(5) + 48 = 43.79$

運量最低的 $20\%$ 平日，進站人次少於 $43.79$ 千人次。

```{r e6-10-1, echo=T, warning=FALSE, out.width="80%", fig.align='center'}
z <- qnorm(0.20)

z
z * 5 + 48
```
:::

---

## 範例 6-10

:::{.callout-tip}
## 解題 (b)

**步驟 1** 需要兩個值，一個在平均數之上、一個在平均數之下（圖 6-29）。

**步驟 2** 正 $z$ 值左側的面積為 $0.5000 + 0.3000 = 0.8000$。左側面積 $0.8000$ 對應的 $z$ 值為 $0.8416$，左側面積 $0.2000$ 對應的 $z$ 值為 $-0.8416$。

**步驟 3** $X_1 = (-0.8416)(5) + 48 = 43.79$，$X_2 = (0.8416)(5) + 48 = 52.21$。

運量居中 $60\%$ 的平日，進站人次介於 $43.79$ 與 $52.21$ 千人次之間。

```{r e6-10-2, echo=T, warning=FALSE, out.width="80%", fig.align='center'}
qnorm(0.20) * 5 + 48
qnorm(0.80) * 5 + 48
```
:::

## 常態性的判定

鐘形分佈只是眾多分佈形狀之一，但它極為重要，因為許多統計方法都要求資料的分佈為常態或近似常態。統計學家以多種方式檢查常態性。

:::{.callout-important}
## 檢查資料集是否為常態

1. **直方圖。** 繪製直方圖並檢視其形狀。若不近似鐘形，則資料非常態分佈。
2. **皮爾森偏態係數（PC）**，又稱 **皮爾森偏態指數**：
$$PC = \frac{3(\bar{X} - \text{中位數})}{s}$$
若指數**大於或等於 $+1$**，或**小於或等於 $-1$**，則資料顯著偏斜。
3. **離群值。** 以第3章的方法檢查離群值：低於 $Q_1$ 或高於 $Q_3$ 達 $1.5(IQR)$ 以上者。即使只有一兩個離群值，也可能大幅影響常態性。
:::

## 範例 6-11 {#example-6-11}

:::{.callout-warning}
## 供應商的備料天數

某貿易公司記錄了 $18$ 家供應工廠的成品庫存天數。判斷這組資料是否近似常態分佈。*（模擬資料）*

```
  12    21    26    33    35    38    42    45    47
  49    52    56    59    63    68    74    81    93
```
:::

---

## 範例 6-11

:::{.callout-tip}
## 解題

**步驟 1** 建立次數分配表並繪製直方圖（圖 6-30）。

```{r e6-11-1, echo=T, warning=FALSE, out.width="80%", fig.align='center'}
lead_days <- c(12, 21, 26, 33, 35, 38, 42, 45, 47,
               49, 52, 56, 59, 63, 68, 74, 81, 93)
lead_breaks <- seq(9.5, 99.5, by = 15)

table(cut(lead_days, lead_breaks))
```
:::

---

## 範例 6-11

:::{.callout-tip}
## 解題

**繪製圖形**

```{r e6-11-2, echo=T, warning=FALSE, out.width="55%", fig.align='center'}
ggplot(data.frame(lead_days), aes(lead_days)) +
  geom_histogram(breaks = lead_breaks, color = "white") +
  labs(title = "範例 6-11 的直方圖", x = "天數", y = "次數")
```

直方圖近似鐘形，故此分佈看起來近似常態。
:::

---

## 範例 6-11

:::{.callout-tip}
## 解題

**步驟 2** 檢查偏斜程度：$\bar{X} = 49.67$、中位數 $= 48$、$s = 21.17$，故
$$PC = \frac{3(49.67 - 48)}{21.17} = 0.236$$

```{r e6-11-3, echo=T, warning=FALSE, out.width="80%", fig.align='center'}
mean(lead_days)
median(lead_days)
sd(lead_days)
3 * (mean(lead_days) - median(lead_days)) / sd(lead_days)
```

$PC$ 既不大於 $+1$ 也不小於 $-1$，故此分佈**未顯著偏斜**。
:::

---

## 範例 6-11

:::{.callout-tip}
## 解題

**步驟 3** 檢查離群值：$Q_1 = 35.75$、$Q_3 = 62$，故 $IQR = 26.25$。離群值須低於 $35.75 - 1.5(26.25) = -3.62$ 或高於 $62 + 1.5(26.25) = 101.38$，故**沒有離群值**。

```{r e6-11-4, echo=T, warning=FALSE, out.width="80%", fig.align='center'}
quantile(lead_days, c(0.25, 0.75))
IQR(lead_days)
35.75 - 1.5 * 26.25
62 + 1.5 * 26.25
```

鐘形、未顯著偏斜、無離群值：此分佈**近似常態分佈**。
:::

## 範例 6-12 {#example-6-12}

:::{.callout-warning}
## 夜市攤位的來客數

下列資料為某夜市攤位在 $17$ 個隨機選出的夜晚所服務的來客數。判斷這組資料是否近似常態分佈。*（模擬資料）*

```
  142    95   131   152   108   145
  149    25   139   118   151   135
  125    60   147    78    42
```
:::

---

## 範例 6-12

:::{.callout-tip}
## 解題

**步驟 1** 建立次數分配表並繪製直方圖（圖 6-31）。

```{r e6-12-1, echo=T, warning=FALSE, out.width="80%", fig.align='center'}
customers <- c(142,  95, 131, 152, 108, 145,
               149,  25, 139, 118, 151, 135,
               125,  60, 147,  78,  42)
customer_breaks <- seq(24.5, 174.5, by = 25)

# dig.lab = 4 讓 124.5 這類組界完整顯示
table(cut(customers, customer_breaks, dig.lab = 4))
```
:::

---

## 範例 6-12

:::{.callout-tip}
## 解題

**繪製圖形**

```{r e6-12-2, echo=T, warning=FALSE, out.width="55%", fig.align='center'}
ggplot(data.frame(customers), aes(customers)) +
  geom_histogram(breaks = customer_breaks, color = "white") +
  labs(title = "範例 6-12 的直方圖", x = "來客數", y = "次數")
```

由直方圖可見，此次數分配**向左偏斜**。
:::

---

## 範例 6-12

:::{.callout-tip}
## 解題

**步驟 2** 檢查偏斜程度：$\bar{X} = 114.24$、中位數 $= 131$、$s = 40.37$，故
$$PC = \frac{3(114.24 - 131)}{40.37} = -1.25$$

```{r e6-12-3, echo=T, warning=FALSE, out.width="80%", fig.align='center'}
mean(customers)
median(customers)
sd(customers)
3 * (mean(customers) - median(customers)) / sd(customers)
```

由於 $PC$ 小於 $-1$，此分佈**顯著左偏**。
:::

---

## 範例 6-12

:::{.callout-tip}
## 解題

**步驟 3** 檢查離群值：$Q_1 = 95$、$Q_3 = 145$、$IQR = 50$。低於 $95 - 1.5(50) = 20$ 或高於 $145 + 1.5(50) = 220$ 者為離群值，故**沒有離群值**。

```{r e6-12-4, echo=T, warning=FALSE, out.width="80%", fig.align='center'}
quantile(customers, c(0.25, 0.75))
IQR(customers)
95 - 1.5 * 50
145 + 1.5 * 50
```

總結而言，此分佈**顯著左偏**。
:::

## 以 R 繪製常態分位圖

另一種檢查常態性的方法是繪製**常態分位圖**。**分位數**（有時稱為**分割數**）是把資料集分成大致相等群組的數值。常態分位圖將資料值對應到各分位數的 $z$ 值上作圖。**若各點未大致落在一條直線上，即可否定常態性。**

```{r s6-2-1, echo=T, warning=FALSE, out.width="60%", fig.align='center', fig.height=3.5}
ggplot(data.frame(lead_days), aes(sample = lead_days)) +
  stat_qq() +
  stat_qq_line() +
  labs(title = "範例 6-11：供應商備料天數",
       x = "理論分位數 (z)", y = "樣本分位數")
```

---

## 以 R 繪製常態分位圖

```{r s6-2-2, echo=T, warning=FALSE, out.width="60%", fig.align='center', fig.height=3.5}
ggplot(data.frame(customers), aes(sample = customers)) +
  stat_qq() +
  stat_qq_line() +
  labs(title = "範例 6-12：夜市攤位來客數",
       x = "理論分位數 (z)", y = "樣本分位數")
```

其他方法還包括常態機率座標紙、卡方適合度檢定（第11章）、Kolmogorov-Smirnov 檢定與 Lilliefors 檢定。

# 第 6-3 節：中央極限定理 {background-color="#2c4a6e"}

## 樣本平均數的分佈

除了瞭解個別資料值如何圍繞母體平均數變動之外，統計學家也想知道由同一母體抽出、大小相同的各**樣本平均數**如何圍繞母體平均數變動。

假設分析師抽取 $30$ 筆網路訂單為一樣本，得平均訂單金額 $1{,}180$ 元；再抽第二個樣本，平均值為 $1{,}215$ 元；如此持續進行 $100$ 個樣本。此時平均數成為一個隨機變數，而這些樣本平均數 $1{,}180, 1{,}215, 1{,}164, \ldots, 1{,}232$ 即構成**樣本平均數的抽樣分佈**。

:::{.callout-note}
## 樣本平均數的抽樣分佈

**樣本平均數的抽樣分佈**是由某一母體中**所有可能的特定大小隨機樣本**所計算出的平均數所構成的分佈。
:::

---

## 抽樣誤差

若樣本是**取出放回**隨機抽取，則樣本平均數多半會與母體平均數 $\mu$ 有些差異，這些差異即由**抽樣誤差**造成。

:::{.callout-note}
## 抽樣誤差

**抽樣誤差**是樣本測量值與對應母體測量值之間的差異，肇因於樣本並非母體的完美代表。
:::

:::{.callout-important}
## 樣本平均數分佈的性質

1. **樣本平均數的平均數**等於母體平均數。
2. **樣本平均數的標準差**小於母體標準差，且等於母體標準差除以樣本大小的平方根。
:::

## 十分小考的示範

某講師對一班四位學生進行滿分 $10$ 分的小考，成績為 $3$、$5$、$7$、$9$。將這四位學生視為母體。

```{r s6-3-1, echo=T, warning=FALSE, out.width="80%", fig.align='center'}
quiz_scores <- c(3, 5, 7, 9)

mean(quiz_scores)
sigma <- sqrt(sum((quiz_scores - 6)^2) / 4)
sigma
```

原分佈的圖形為**均勻分佈**（圖 6-32）：每個分數各出現一次。

---

## 十分小考的示範

**取出放回**抽取所有大小為 $2$ 的樣本，並計算各樣本的平均數：

```{r s6-3-2, echo=T, warning=FALSE, out.width="80%", fig.align='center'}
samples <- expand.grid(first = quiz_scores, second = quiz_scores)
sample_means <- (samples$first + samples$second) / 2

table(sample_means)
```

---

## 十分小考的示範

```{r s6-3-3, echo=T, warning=FALSE, out.width="60%", fig.align='center', fig.height=2.5}
ggplot(data.frame(sample_means), aes(sample_means)) +
  geom_bar() +
  labs(title = "圖 6-33：樣本平均數的分佈",
       x = "樣本平均數", y = "次數")
```

```{r s6-3-4, echo=T, warning=FALSE, out.width="80%", fig.align='center'}
mean(sample_means)
sqrt(sum((sample_means - 6)^2) / 16)
sigma / sqrt(2)
```

樣本平均數的直方圖近似常態，樣本平均數的平均數等於母體平均數，樣本平均數的標準差則等於 $\sigma/\sqrt{n}$。

## 平均數的標準誤

:::{.callout-note}
## 平均數的標準誤

若自同一母體取出放回抽取所有大小為 $n$ 的樣本，則樣本平均數的平均數 $\mu_{\bar{X}}$ 等於母體平均數 $\mu$；樣本平均數的標準差 $\sigma_{\bar{X}}$ 等於 $\sigma/\sqrt{n}$。樣本平均數的標準差稱為**平均數的標準誤**。
:::

:::{.callout-important}
## 樣本平均數的平均數與標準誤

$$\mu_{\bar{X}} = \mu \qquad\qquad \sigma_{\bar{X}} = \frac{\sigma}{\sqrt{n}}$$
:::

## 中央極限定理

樣本平均數抽樣分佈的第三個性質與分佈的**形狀**有關，由中央極限定理說明。

:::{.callout-note}
## 中央極限定理

當樣本大小 $n$ **無限制地增大**時，自平均數為 $\mu$、標準差為 $\sigma$ 的母體取出放回抽樣所得之樣本平均數，其分佈形狀將趨近**常態分佈**。此分佈的平均數為 $\mu$，標準差為 $\sigma/\sqrt{n}$。
:::

:::{.callout-important}
## 中央極限定理的 $z$ 值

$$z = \frac{\bar{X} - \mu}{\sigma/\sqrt{n}}$$

由於使用的是平均數而非個別資料值，分母必須調整為樣本平均數的標準差。
:::

---

## 兩項必記要點

:::{.callout-important}
## 中央極限定理的適用時機

1. 當**原變數服從常態分佈**時，樣本平均數的分佈**對任何樣本大小 $n$** 都是常態分佈。
2. 當原變數的分佈**非常態**時，需要樣本大小達 **$30$ 以上**，才能以常態分佈近似樣本平均數的分佈。樣本愈大，近似愈佳。
:::

**在 R 中：** 使用 `pnorm(xbar, mean = mu, sd = sigma / sqrt(n))`。

---

## 以 R 展示中央極限定理

```{r s6-3-5, echo=T, warning=FALSE, out.width="65%", fig.align='center', fig.height=3}
set.seed(42)
# rate = 0.5 的母體高度偏斜
simulation <- data.frame(
  size        = rep(c("(a) n = 2", "(b) n = 10", "(c) n = 30"), each = 2000),
  sample_mean = c(replicate(2000, mean(rexp(2, rate = 0.5))),
                  replicate(2000, mean(rexp(10, rate = 0.5))),
                  replicate(2000, mean(rexp(30, rate = 0.5))))
)

ggplot(simulation, aes(sample_mean)) +
  geom_histogram(bins = 40, color = "white") +
  facet_wrap(~ size, scales = "free") +
  labs(title = "樣本數愈大，樣本平均數愈趨近常態",
       x = "樣本平均數", y = "次數")
```

## 範例 6-13 {#example-6-13}

:::{.callout-warning}
## 客服來電的通話時間

某網路零售商客服中心的來電通話時間平均為 $4.5$ 分鐘。假設該變數呈常態分佈且標準差為 $1.25$ 分鐘。若隨機選取 $25$ 通來電，求其平均通話時間超過 $5.0$ 分鐘的機率。*（模擬資料）*
:::

---

## 範例 6-13

:::{.callout-tip}
## 解題

由於變數近似常態分佈，樣本平均數的分佈亦近似常態，其平均數為 $4.5$，標準誤為

$$\sigma_{\bar{X}} = \frac{\sigma}{\sqrt{n}} = \frac{1.25}{\sqrt{25}} = 0.25$$

**步驟 1** 畫出常態曲線並將所求面積著色（圖 6-35）。

**步驟 2** $z = \dfrac{\bar{X} - \mu}{\sigma/\sqrt{n}} = \dfrac{5.0 - 4.5}{0.25} = 2.00$

**步驟 3** $2.00$ 右側的面積為 $1.0000 - 0.9772 = 0.0228$，即 $2.28\%$。

```{r e6-13-1, echo=T, warning=FALSE, out.width="80%", fig.align='center'}
se <- 1.25 / sqrt(25)

se
1 - pnorm(5.0, mean = 4.5, sd = se)
```

這 $25$ 通來電平均通話時間超過 $5.0$ 分鐘的機率為 **2.28%**。
:::

## 範例 6-14 {#example-6-14}

:::{.callout-warning}
## 每車每日配送件數

某快遞公司的貨車平均每日配送 $120$ 件包裹。假設標準差為 $18$ 件。若隨機抽取 $36$ 個車日，求樣本平均數介於 $114$ 件與 $123$ 件之間的機率。*（模擬資料）*
:::

---

## 範例 6-14

:::{.callout-tip}
## 解題

**步驟 1** 畫出常態曲線並將所求面積著色（圖 6-36）。由於樣本數在 $30$ 以上，不需要常態性假設。

**步驟 2** 標準誤為 $18/\sqrt{36} = 3$，故 $z_1 = \dfrac{114 - 120}{3} = -2$，$z_2 = \dfrac{123 - 120}{3} = 1$。

**步驟 3** $z = -2$ 的面積為 $0.0228$，$z = 1$ 的面積為 $0.8413$，故兩者之間的面積為 $0.8413 - 0.0228 = 0.8186$，即 $81.86\%$。

```{r e6-14-1, echo=T, warning=FALSE, out.width="80%", fig.align='center'}
se <- 18 / sqrt(36)

se
pnorm(123, mean = 120, sd = se) - pnorm(114, mean = 120, sd = se)
```
:::

## 範例 6-15 {#example-6-15}

:::{.callout-warning}
## 進口報關時間

進入台灣港口的進口貨物，平均需 $3.2$ 天完成通關。假設其分佈近似常態且標準差為 $0.5$ 天。

**(a)** 求隨機選取一批貨物，其通關時間少於 $3.3$ 天的機率。

**(b)** 若隨機抽取 $36$ 批貨物，求樣本平均通關時間少於 $3.3$ 天的機率。*（模擬資料）*
:::

---

## 範例 6-15

:::{.callout-tip}
## 解題 (a)

由於問的是**單一批**貨物，使用 $z = \dfrac{X - \mu}{\sigma}$（圖 6-37）。

**步驟 2** $z = \dfrac{3.3 - 3.2}{0.5} = 0.20$

**步驟 3** $z = 0.20$ 左側的面積為 $0.5793$。

隨機選取一批通關時間少於 $3.3$ 天的貨物，其機率為 $0.5793$，即 $57.93\%$。

```{r e6-15-1, echo=T, warning=FALSE, out.width="80%", fig.align='center'}
pnorm(3.3, mean = 3.2, sd = 0.5)
```
:::

---

## 範例 6-15

:::{.callout-tip}
## 解題 (b)

由於問的是樣本數 $36$ 的**樣本平均數**，使用中央極限定理的公式 $z = \dfrac{\bar{X} - \mu}{\sigma/\sqrt{n}}$（圖 6-38）。

**步驟 2** $z = \dfrac{3.3 - 3.2}{0.5/\sqrt{36}} = 1.20$

**步驟 3** $z = 1.20$ 對應的面積為 $0.8849$，即 $88.49\%$。

```{r e6-15-2, echo=T, warning=FALSE, out.width="80%", fig.align='center'}
se <- 0.5 / sqrt(36)

se
pnorm(3.3, mean = 3.2, sd = se)
```

(a) 與 (b) 相差約 $30.6$ 個百分點，原因在於樣本平均數的分佈**比個別資料值的分佈離散得多**：樣本數愈大，平均數的標準差就愈小。
:::

## 表 6-1

:::{.callout-important}
## 表 6-1 公式與用途總整理

| 公式 | 用途 |
|---|---|
| $z = \dfrac{X - \mu}{\sigma}$ | 當變數服從常態分佈時，用以取得**個別資料值**的資訊 |
| $z = \dfrac{\bar{X} - \mu}{\sigma/\sqrt{n}}$ | 當變數服從常態分佈或樣本數達 $30$ 以上時，用以依中央極限定理取得**樣本平均數**的資訊 |
:::

注意第一個公式含 $X$，即個別資料值；第二個公式含 $\bar{X}$，即樣本平均數。

## 有限母體校正因子（選讀）

平均數標準誤的公式 $\sigma/\sqrt{n}$ 適用於**取出放回**抽樣，或自極大（無限）母體不放回抽樣的情形。若為自**有限母體不放回**抽樣，則必須乘上校正因子。

:::{.callout-important}
## 有限母體校正因子

$$\sqrt{\frac{N-n}{N-1}}$$

其中 $N$ 為母體大小、$n$ 為樣本大小。標準誤與 $z$ 值成為

$$\sigma_{\bar{X}} = \frac{\sigma}{\sqrt{n}} \cdot \sqrt{\frac{N-n}{N-1}} \qquad\qquad z = \frac{\bar{X} - \mu}{\dfrac{\sigma}{\sqrt{n}} \cdot \sqrt{\dfrac{N-n}{N-1}}}$$
:::

---

## 有限母體校正因子（選讀）

:::{.callout-warning}
## 注意

當自小母體抽取相對大的樣本——通常**超過母體的 $5\%$**——時才需要校正因子。若母體大而樣本小，因子極接近 $1.00$，一般不予使用。
:::

# 第 6-4 節：二項分佈的常態近似 {background-color="#2c4a6e"}

## 為何使用常態近似？

當 $n$ 很大（例如 $100$）時，**二項分佈**的計算以手算過於困難，故改用常態分佈求解。回顧第5章，二項分佈具有下列特性：

1. 必須有**固定的試驗次數**。
2. 各次試驗的結果必須**互相獨立**。
3. 每次試驗只能有**兩種結果**，或可化簡為兩種結果。
4. 每次試驗的**成功機率必須維持不變**。

當 $p$ 接近 $0.5$ 且 $n$ 增大時，二項分佈的形狀愈來愈像常態分佈。**但當 $p$ 接近 $0$ 或 $1$ 且 $n$ 相對較小時，常態近似並不準確。**

---

## $np \geq 5$ 與 $nq \geq 5$ 的條件

:::{.callout-important}
## 經驗法則

唯有當 $n \cdot p$ 與 $n \cdot q$ **兩者皆大於或等於 5** 時，才應使用常態近似，其中 $q = 1 - p$。

此外，$\mu = n \cdot p$，$\sigma = \sqrt{n \cdot p \cdot q}$。
:::

例如 $p = 0.3$、$n = 10$ 時，$np = 3$，**不應**使用常態分佈；若 $p = 0.5$、$n = 10$，則 $np = nq = 5$，**可以**使用。

---

## $np \geq 5$ 與 $nq \geq 5$ 的條件（續）

```{r s6-4-1, echo=T, warning=FALSE, out.width="65%", fig.align='center', fig.height=3}
binomial_shapes <- data.frame(
  label       = rep(c("n = 10, p = 0.3 (np = 3)", "n = 10, p = 0.5 (np = 5, nq = 5)"),
                    each = 11),
  x           = c(0:10, 0:10),
  probability = c(dbinom(0:10, 10, 0.3), dbinom(0:10, 10, 0.5))
)

ggplot(binomial_shapes, aes(x, probability)) +
  geom_col() +
  facet_wrap(~ label) +
  labs(title = "圖 6-39：二項分佈與常態分佈的比較",
       x = "X", y = "P(X)")
```

## 連續性修正

:::{.callout-note}
## 連續性修正

**連續性修正**是以**連續**分佈近似**離散**分佈時所採用的修正。

:::

連續性修正的意思是：對任一特定的 $X$ 值（例如 $8$），必須使用二項分佈中該值的**組界**（此例為 $7.5$ 到 $8.5$）。$P(X = 8)$ 修正為 $P(7.5 < X < 8.5)$；$P(X \leq 7)$ 修正為 $P(X < 7.5)$；$P(X \geq 3)$ 修正為 $P(X > 2.5)$。

---

## 表 6-2

:::{.callout-important}
## 表 6-2 二項分佈常態近似總整理

| 欲求（二項） | 改用（常態） |
|---|---|
| 1. $P(X = a)$ | $P(a - 0.5 < X < a + 0.5)$ |
| 2. $P(X \geq a)$ | $P(X > a - 0.5)$ |
| 3. $P(X > a)$ | $P(X > a + 0.5)$ |
| 4. $P(X \leq a)$ | $P(X < a + 0.5)$ |
| 5. $P(X < a)$ | $P(X < a - 0.5)$ |

所有情形皆有 $\mu = n \cdot p$、$\sigma = \sqrt{n \cdot p \cdot q}$、$n \cdot p \geq 5$ 且 $n \cdot q \geq 5$。
:::

---

## 程序表

:::{.callout-important}
## 二項分佈常態近似的程序

**步驟 1** 檢查是否可使用常態近似。

**步驟 2** 求平均數 $\mu$ 與標準差 $\sigma$。

**步驟 3** 以 $X$ 寫出機率式。

**步驟 4** 以連續性修正因子改寫問題，並畫出常態分佈下對應的面積。

**步驟 5** 求對應的 $z$ 值。

**步驟 6** 求解。
:::

## 範例 6-16 {#example-6-16}

:::{.callout-warning}
## 超商取貨

某跨境電商平台的買家中，有 $30\%$ 選擇超商取貨而非宅配到府。若隨機選取 $150$ 位買家，求其中恰有 $52$ 位選擇超商取貨的機率。*（模擬資料）*
:::

---

## 範例 6-16

:::{.callout-tip}
## 解題

此處 $p = 0.30$、$q = 0.70$、$n = 150$。

**步驟 1** $np = (150)(0.30) = 45$，$nq = (150)(0.70) = 105$。因 $np \geq 5$ 且 $nq \geq 5$，可使用常態分佈。

**步驟 2** $\mu = np = 45$，$\sigma = \sqrt{npq} = \sqrt{(150)(0.30)(0.70)} = \sqrt{31.5} \approx 5.61$

**步驟 3** $P(X = 52)$

**步驟 4** 依表 6-2 的第 1 種情形：$P(51.5 < X < 52.5)$（圖 6-40）。

**步驟 5** $z_1 = \dfrac{51.5 - 45}{5.61} \approx 1.16$，$z_2 = \dfrac{52.5 - 45}{5.61} \approx 1.34$

**步驟 6** $z_1$ 與 $z_2$ 之間的面積為 $0.0327$，約 $3.27\%$。
:::

---

## 範例 6-16

:::{.callout-tip}
## 解題

**以 R 計算**

```{r e6-16-1, echo=T, warning=FALSE, out.width="80%", fig.align='center'}
150 * 0.30
150 * 0.70
sigma <- sqrt(150 * 0.30 * 0.70)
sigma
pnorm(52.5, mean = 45, sd = sigma) - pnorm(51.5, mean = 45, sd = sigma)
dbinom(52, 150, 0.30)
```

常態近似的結果為 **0.0327**，精確的二項機率則為 $0.032$。
:::

## 範例 6-17 {#example-6-17}

:::{.callout-warning}
## 退貨訂單

某網路商城的訂單中有 $15\%$ 會被退貨。若隨機選取 $240$ 筆訂單，求其中有 $24$ 筆以上被退貨的機率。*（模擬資料）*
:::

---

## 範例 6-17

:::{.callout-tip}
## 解題

**步驟 1** 此處 $p = 0.15$、$q = 0.85$、$n = 240$。因 $np = (240)(0.15) = 36$ 且 $nq = (240)(0.85) = 204$，可使用常態近似。

**步驟 2** $\mu = np = 36$，$\sigma = \sqrt{npq} = \sqrt{(240)(0.15)(0.85)} = \sqrt{30.6} \approx 5.53$

**步驟 3** $P(X \geq 24)$

**步驟 4** 依表 6-2 的第 2 種情形：$P(X > 24 - 0.5) = P(X > 23.5)$（圖 6-41）。

**步驟 5** $z = \dfrac{23.5 - 36}{5.53} \approx -2.26$

**步驟 6** 該 $z$ 值右側的面積為 $0.9881$，即 $98.81\%$。
:::

---

## 範例 6-17

:::{.callout-tip}
## 解題

**以 R 計算**

```{r e6-17-1, echo=T, warning=FALSE, out.width="80%", fig.align='center'}
240 * 0.15
240 * 0.85
sigma <- sqrt(240 * 0.15 * 0.85)
sigma
1 - pnorm(23.5, mean = 36, sd = sigma)
1 - pbinom(23, 240, 0.15)
```

隨機選取 $240$ 筆訂單中有 $24$ 筆以上被退貨的機率為 **98.81%**；精確的二項機率為 $0.991$。
:::

## 範例 6-18 {#example-6-18}

:::{.callout-warning}
## 行動支付

某百貨公司的店內調查發現，有 $45\%$ 的顧客使用行動支付付款。求隨機選取 $120$ 位顧客中，**至多 $48$ 位**使用行動支付的機率。*（模擬資料）*
:::

---

## 範例 6-18

:::{.callout-tip}
## 解題

**步驟 1** 此處 $p = 0.45$、$q = 0.55$、$n = 120$，故 $np = 54$、$nq = 66$。兩者皆大於或等於 $5$，可使用常態近似。

**步驟 2** $\mu = np = 54$，$\sigma = \sqrt{npq} = \sqrt{(120)(0.45)(0.55)} \approx 5.45$

**步驟 3** $P(X \leq 48)$，加入修正因子後成為 $P(X < 48 + 0.5) = P(X < 48.5)$（圖 6-42）。

**步驟 4** $z = \dfrac{48.5 - 54}{5.45} \approx -1.01$

**步驟 5** 該 $z$ 值左側的面積為 $0.1564$，即 $15.64\%$。

$120$ 位顧客中至多 $48$ 位使用行動支付的機率為 **15.64%**。
:::

---

## 範例 6-18

:::{.callout-tip}
## 解題

**以 R 計算**

```{r e6-18-1, echo=T, warning=FALSE, out.width="80%", fig.align='center'}
120 * 0.45
120 * 0.55
sigma <- sqrt(120 * 0.45 * 0.55)
sigma
pnorm(48.5, mean = 54, sd = sigma)
pbinom(48, 120, 0.45)
```
:::

## 範例 6-19 {#example-6-19}

:::{.callout-warning}
## 二項分佈與常態近似的比較

當 $n = 12$、$p = 0.5$ 時，先以二項分佈表（附錄 A 的表 A-2）求 $X = 8$ 的機率，再以常態近似求 $X = 8$ 的機率。
:::

---

## 範例 6-19

:::{.callout-tip}
## 解題

由表 A-2 查 $n = 12$、$p = 0.5$、$X = 8$，機率為 $0.121$。

若以常態近似，$\mu = np = (12)(0.5) = 6$，$\sigma = \sqrt{npq} = \sqrt{(12)(0.5)(0.5)} = \sqrt{3} \approx 1.73$。

此時 $X = 8$ 以組界 $7.5$ 與 $8.5$ 表示，故

$$z_1 = \frac{7.5 - 6}{1.73} \approx 0.87 \qquad z_2 = \frac{8.5 - 6}{1.73} \approx 1.44$$

兩組界之間的面積為 $0.1188$——與精確二項機率 $0.1208$ 非常接近（圖 6-43）。
:::

---

## 範例 6-19

:::{.callout-tip}
## 解題

**以 R 計算**

```{r e6-19-1, echo=T, warning=FALSE, out.width="80%", fig.align='center'}
12 * 0.5
12 * 0.5
sigma <- sqrt(12 * 0.5 * 0.5)
sigma
dbinom(8, 12, 0.5)
pnorm(8.5, mean = 6, sd = sigma) - pnorm(7.5, mean = 6, sd = sigma)
```
:::

---

## 範例 6-19

:::{.callout-warning}
## 注意

此處 $np = 6$、$nq = 6$——僅略高於最低門檻 $5$。$n$ 較小時常態近似的準確度可能較差，但 $0.1188$ 仍與精確值 $0.1208$ 相當接近。

常態分佈也可用來近似其他分佈，例如**卜瓦松**分佈（附錄 A 的表 A-3）。
:::

## 重要名詞

:::{.callout-important}
## 第6章詞彙

中央極限定理 · 連續性修正 · 負偏（左偏）分佈 · 常態分佈 · 正偏（右偏）分佈 · 樣本平均數的抽樣分佈 · 抽樣誤差 · 平均數的標準誤 · 標準常態分佈 · 對稱分佈 · $z$ 值（$z$ 分數）
:::

## 重要公式

:::{.callout-important}
## 常態分佈

常態分佈與標準常態分佈的方程式：
$$y = \frac{e^{-(X-\mu)^2/(2\sigma^2)}}{\sigma\sqrt{2\pi}} \qquad\qquad y = \frac{e^{-z^2/2}}{\sqrt{2\pi}}$$

$z$ 分數（標準分數）公式，以及求特定資料值的公式：
$$z = \frac{X - \mu}{\sigma} \qquad\qquad X = z \cdot \sigma + \mu$$
:::

---

## 重要公式

:::{.callout-important}
## 樣本平均數與二項分佈的常態近似

樣本平均數的平均數與平均數的標準誤：
$$\mu_{\bar{X}} = \mu \qquad\qquad \sigma_{\bar{X}} = \frac{\sigma}{\sqrt{n}}$$

中央極限定理的 $z$ 值，以及有限母體校正因子：
$$z = \frac{\bar{X} - \mu}{\sigma/\sqrt{n}} \qquad\qquad \sqrt{\frac{N-n}{N-1}}$$

二項分佈的平均數與標準差：
$$\mu = n \cdot p \qquad\qquad \sigma = \sqrt{n \cdot p \cdot q}$$

皮爾森偏態係數：$PC = \dfrac{3(\bar{X} - \text{中位數})}{s}$
:::

## 重點整理

:::{.callout-important}
- **常態分佈**為連續、鐘形、單峰且對稱；其平均數、中位數與眾數相等，曲線下總面積為 $1$，且曲線永不接觸 $x$ 軸
- 距平均數 $1$、$2$、$3$ 個標準差內的面積分別約為 $68\%$、$95\%$、$99.7\%$
- **標準常態分佈**的 $\mu = 0$、$\sigma = 1$；任何常態變數可用 $z = \dfrac{X-\mu}{\sigma}$ 轉換，亦可用 $X = z\sigma + \mu$ 反求資料值
- 標準常態曲線下的面積即為**機率**；因分佈為連續，故 $P(a \leq z \leq b) = P(a < z < b)$
- **常態性**的檢查方式包括直方圖、皮爾森偏態指數 $PC = \dfrac{3(\bar{X}-\text{中位數})}{s}$（$PC \geq +1$ 或 $PC \leq -1$ 即為顯著偏斜）、離群值檢查與常態分位圖
:::

## 重點整理

:::{.callout-important}
- **樣本平均數的抽樣分佈**由所有可能之特定大小樣本的平均數構成；$\mu_{\bar{X}} = \mu$，**標準誤**為 $\sigma_{\bar{X}} = \sigma/\sqrt{n}$
- **中央極限定理**指出，當 $n$ 無限制增大時，樣本平均數的分佈趨近常態分佈——母體為常態時對任何 $n$ 皆成立，否則需 $n \geq 30$
- 自有限母體不放回抽取超過母體 $5\%$ 的樣本時，需使用**有限母體校正因子** $\sqrt{\dfrac{N-n}{N-1}}$
- 二項分佈的常態近似須滿足 $np \geq 5$ **且** $nq \geq 5$，其中 $\mu = np$、$\sigma = \sqrt{npq}$
- 以連續分佈近似離散分佈時，務必套用**連續性修正**（$\pm 0.5$）
:::

## Acknowledgement

-   **Copyright notice.** These teaching materials follow the organization and terminology of **Bluman, A. G. (2023). Elementary statistics: A step by step approach (11th ed.). McGraw Hill**. All rights in the original work are reserved by its authors and publishers.

-   **Original examples.** Every worked example, data set, and R script in these slides was written for this course. The data are hypothetical unless stated otherwise.

-   **Non-commercial use only.** These materials are strictly intended for educational purposes and must not be used for commercial gain or profit.

-   **Proper attribution.** Any reproduction, distribution, or use of these materials must provide proper attribution to the original source.
