---
title: "統計學"
subtitle: "第8章：假設檢定"
author: "劉昱佑"
institute: "實踐大學"
date: "`r Sys.Date()`"
language:
  callout-warning-title: "問題"
  callout-tip-title: "解題"
  callout-note-title: "說明"
  callout-important-title: "重點"
format:
  revealjs:
    html-math-method: katex
    smaller: true
    theme: serif
    footer: "Elementary Statistics: A Step by Step Approach"
    logo: "logo.svg"
    editor: source
    slide-number: true
    scrollable: false
    transition: "none"
    menu:
      useTextContentForMissingTitles: false
      hideMissingTitles: true
      side: 'left'
      titleSelector: 'h1'
title-slide-attributes:
  data-notes: ""
include-after-body:
  text: |
    <script>
    Reveal.on('ready', function() {
      var title = Reveal.getSlides()[0];
      if (title) {
        title.insertAdjacentHTML('beforeend',
          '<p style="font-size:0.5em; margin-top:1.5em;">' +
          '<a href="ch8.html"  style="color:#555;">[English version]</a>' +
          '</p>');
      }
    });
    </script>
---

```{r setup, include=FALSE}
library(tidyverse)
library(showtext)

# 中文字型（從 Google Fonts 載入）
font_add_google("Noto Sans TC", "noto")
showtext_auto()

# ggplot 全域主題：置中 + 中文字型
theme_set(
  theme_minimal(base_family = "noto") +
  theme(plot.title    = element_text(hjust = 0.5),
        plot.subtitle = element_text(hjust = 0.5))
)

# 全域 chunk 設定
knitr::opts_chunk$set(fig.align = "center")
```

## 本章概覽

第8章談的是**假設檢定**——以樣本資料評估母體參數主張的決策程序。

| 節次 | 主題 |
|---------|--------|
| 8-1 | 虛無與對立假設；檢定統計量；第一型與第二型錯誤；顯著水準；臨界值與臨界區；單尾與雙尾檢定；傳統方法與 P 值法 |
| 8-2 | $\sigma$ 已知時平均數的 $z$ 檢定；假設條件；傳統方法與 P 值法 |
| 8-3 | $\sigma$ 未知時平均數的 $t$ 檢定；臨界 $t$ 值；P 值區間；$z$ 與 $t$ 的取捨 |

---

## 本章概覽（續）

| 節次 | 主題 |
|---------|--------|
| 8-4 | 比例的 $z$ 檢定；$np \geq 5$、$nq \geq 5$ |
| 8-5 | 變異數或標準差的 $\chi^2$ 檢定；臨界 $\chi^2$ 值 |
| 8-6 | 信賴區間與假設檢定；第二型錯誤、$\beta$ 與檢定力 |

## 本章學習目標

:::{.callout-important}
## 讀完本章後，你應該能夠

1. 理解假設檢定所使用的定義。
2. 寫出虛無假設與對立假設。
3. 求 $z$ 檢定的臨界值。
4. 說出假設檢定的五個步驟。
5. 以 $z$ 檢定檢定 $\sigma$ 已知時的母體平均數。
6. 以 $t$ 檢定檢定 $\sigma$ 未知時的母體平均數。
7. 以 $z$ 檢定檢定母體比例。
8. 以卡方檢定檢定變異數或標準差。
9. 以信賴區間進行假設檢定。
10. 說明第一型錯誤、第二型錯誤與檢定力之間的關係。
:::

# 第8-1節：假設檢定步驟——傳統方法 {background-color="#2c4a6e"}

## 假設檢定

**統計假設檢定**是一套評估母體主張的決策程序。研究者必須界定母體、寫出假設、訂定顯著水準、抽取樣本、蒐集資料、進行統計檢定所需的計算，最後做成結論。

:::{.callout-important}
## 檢定假設的三種方法

1. **傳統方法**——把檢定統計量與臨界值比較。
2. **P 值法**——把 P 值與 $\alpha$ 比較。
3. **信賴區間法**——看區間是否包含假設值（見第8-6節）。

傳統方法自假設檢定成形以來就一直被採用；P 值法則隨著現代電腦與統計計算機的普及而流行起來。
:::

---

## 統計假設

:::{.callout-note}
## 統計假設

**統計假設**是對母體參數所做的猜測，這個猜測可能為真，也可能不為真。

:::

:::{.callout-note}
## 虛無假設與對立假設

**虛無假設**以 $H_0$ 表示，是陳述某一參數與某特定值之間沒有差異，或兩個參數之間沒有差異的統計假設。

**對立假設**以 $H_1$ 表示，是陳述某一參數與某特定值之間存在差異，或兩個參數之間存在差異的統計假設。
:::

---

## 三個說明性情境

**情境 A。** 醫學研究者想知道新藥是否改變脈搏率；母體平均數為每分鐘 82 次。$H_0: \mu = 82$、$H_1: \mu \neq 82$——**雙尾**檢定。

**情境 B。** 化學家發明可延長電池壽命的添加劑；未加添加劑時平均壽命為 36 個月。$H_0: \mu = 36$、$H_1: \mu > 36$——**右尾**檢定。

**情境 C。** 承包商想以特殊隔熱材把平均每月 \$78 的暖氣費降低。$H_0: \mu = 78$、$H_1: \mu < 78$——**左尾**檢定。

:::{.callout-important}
## 成對寫出假設

| | 雙尾檢定 | 右尾檢定 | 左尾檢定 |
|---|---|---|---|
| 平均數 | $H_0: \mu = k$、$H_1: \mu \neq k$ | $H_0: \mu = k$、$H_1: \mu > k$ | $H_0: \mu = k$、$H_1: \mu < k$ |
| 比例 | $H_0: p = k$、$H_1: p \neq k$ | $H_0: p = k$、$H_1: p > k$ | $H_0: p = k$、$H_1: p < k$ |

本書的虛無假設**一律**以等號寫出。由於研究者通常是在尋找*支持*主張的證據，主張通常寫成對立假設——這也是 $H_1$ 又稱為**研究假設**的原因。
:::

---

## 表 8-1：假設檢定的常見語句

:::{.callout-important}
## 把文字轉成符號

| $>$ | $<$ |
|---|---|
| 大於 | 小於 |
| 高於 | 低於 |
| 比⋯⋯高 | 比⋯⋯低 |
| 比⋯⋯長 | 比⋯⋯短 |
| 比⋯⋯大 | 比⋯⋯小 |
| 增加了 | 減少了 |

| $=$ | $\neq$ |
|---|---|
| 等於 | 不等於 |
| 與⋯⋯沒有不同 | 與⋯⋯不同 |
| 沒有改變 | 已經改變 |
| 與⋯⋯相同 | 與⋯⋯不同 |
:::

---

## 「至少」與「至多」

:::{.callout-warning}
## 注意

以**「至少」**或**「至多」**寫成的主張屬於*虛無*假設。

- 「必須年滿 21 歲」意指 $\mu \geq 21$，$H_0$ 寫作 $\mu = 21$；此時 $H_1: \mu < 21$。
- 「這間劇院至多可容納 115 人」意指 $\mu \leq 115$，$H_0$ 寫作 $\mu = 115$；此時 $H_1: \mu > 115$。
:::

主張可以寫成虛無假設，也可以寫成對立假設；但統計證據只有在主張為對立假設時才能**支持**該主張，也只有在主張為虛無假設時才能**拒絕**該主張。

---

## 範例 8-1 {#example-8-1}

:::{.callout-warning}
## 寫出虛無假設與對立假設

為下列各項猜測寫出虛無假設與對立假設。

**(a)** 某物流主管認為配送中心每張訂單的平均揀貨時間少於 42 秒。

**(b)** 某旅館集團認為外籍旅客在台北的平均住宿天數多於 2.8 晚。

**(c)** 某分析師認為台北車站平日平均進站人次已不再是 32 萬人次。

**(d)** 台灣有 46% 的網購消費者使用超商貨到付款。

**(e)** 高雄出口貨櫃中，超過 35% 以東南亞為目的地。

**(f)** 外送平台的訂單中，不到 58% 是在平日下單。
:::

---

## 範例 8-1

:::{.callout-tip}
## 解題

**(a)** $H_0: \mu = 42$、$H_1: \mu < 42$

**(b)** $H_0: \mu = 2.8$、$H_1: \mu > 2.8$

**(c)** $H_0: \mu = 320$、$H_1: \mu \neq 320$

**(d)** $H_0: p = 0.46$、$H_1: p \neq 0.46$

**(e)** $H_0: p = 0.35$、$H_1: p > 0.35$

**(f)** $H_0: p = 0.58$、$H_1: p < 0.58$
:::

---

## 統計檢定與檢定統計量

:::{.callout-note}
## 統計檢定

**統計檢定**是利用樣本所得的資料，決定是否應拒絕虛無假設。

由統計檢定算出的數值稱為**檢定統計量**。
:::

即使 $H_0$ 為真，樣本平均數也鮮少恰好等於母體平均數。這個差距要嘛來自機遇，要嘛是因為樣本來自平均數為其他未知值的母體。樣本平均數離假設值越遠，拒絕 $H_0$ 的證據就越強。

---

## 四種可能結果

:::{.callout-important}
## 圖 8-2：假設檢定的可能結果

| 決策 | $H_0$ 為真 | $H_0$ 為假 |
|---|---|---|
| 拒絕 $H_0$ | **第一型錯誤** | 正確決策 |
| 不拒絕 $H_0$ | 正確決策 | **第二型錯誤** |
:::

:::{.callout-note}
## 第一型錯誤與第二型錯誤

當虛無假設為真卻拒絕它，就發生**第一型錯誤**。

當虛無假設為假卻沒有拒絕它，就發生**第二型錯誤**。
:::

---

## 假設檢定與陪審團審判

此時的假設為 $H_0$：被告無罪；$H_1$：被告並非無罪。

:::{.callout-important}
## 圖 8-3：審判結果

| 決策 | $H_0$ 為真（無罪） | $H_0$ 為假（並非無罪） |
|---|---|---|
| 拒絕 $H_0$（定罪） | 第一型錯誤 | 正確決策 |
| 不拒絕 $H_0$（無罪開釋） | 正確決策 | 第二型錯誤 |

第一型錯誤把無辜的人送進監獄；第二型錯誤則放走了有罪的人。
:::

判決並未*證明*被告是否犯罪——判決是依據呈堂證據而定。同樣地，拒絕或不拒絕 $H_0$ 都證明不了什麼；這個決策是依據機率做成的。

---

## 顯著水準

:::{.callout-note}
## 顯著水準

**顯著水準**是犯下第一型錯誤的最大機率，以 $\alpha$ 表示，即 $P(\text{第一型錯誤}) = \alpha$。

第二型錯誤的機率以 $\beta$ 表示：$P(\text{第二型錯誤}) = \beta$。
:::

:::{.callout-important}
## 三個慣用水準

統計學家普遍採用 **0.10、0.05 與 0.01** 三個水準。當 $\alpha = 0.10$，拒絕一個為真的虛無假設的機會為 10%；$\alpha = 0.05$ 時為 5%；$\alpha = 0.01$ 時為 1%。

多數假設檢定情境中 $\beta$ 並不容易計算；$\alpha$ 與 $\beta$ 互相牽動，降低其中一個會提高另一個。
:::

---

## 臨界區、非臨界區與臨界值

:::{.callout-note}
## 三個定義

**臨界區（拒絕區）**是指檢定統計量落在該範圍時，表示差異顯著、應拒絕虛無假設。

**非臨界區（不拒絕區）**是指檢定統計量落在該範圍時，表示差異很可能來自機遇、不應拒絕虛無假設。

**臨界值**把臨界區與非臨界區分隔開來，其符號為 C.V.
:::

---

## 單尾檢定與雙尾檢定

:::{.callout-note}
## 單尾檢定

**單尾檢定**是指檢定統計量落在平均數某一側的臨界區時就拒絕虛無假設。單尾檢定可以是右尾檢定或左尾檢定，視對立假設的不等號方向而定。
:::

:::{.callout-note}
## 雙尾檢定

在**雙尾檢定**中，檢定統計量落在兩個臨界區的任一個時就應拒絕虛無假設。臨界區必須均分為兩半，每一半的面積為 $\alpha/2$。
:::

---

## 圖 8-9：假設檢定與臨界值總覽

:::{.callout-important}
## z 檢定的臨界值

| 檢定 | $\alpha = 0.10$ | $\alpha = 0.05$ | $\alpha = 0.01$ |
|---|---|---|---|
| 左尾：$H_0: \mu = k$、$H_1: \mu < k$ | C.V. $= -1.282$ | C.V. $= -1.645$ | C.V. $= -2.326$ |
| 右尾：$H_0: \mu = k$、$H_1: \mu > k$ | C.V. $= +1.282$ | C.V. $= +1.645$ | C.V. $= +2.326$ |
| 雙尾：$H_0: \mu = k$、$H_1: \mu \neq k$ | C.V. $= \pm 1.645$ | C.V. $= \pm 1.960$ | C.V. $= \pm 2.576$ |

附錄的表 A-4 可用來人工查出這些值；本章引用的每一個臨界值都是 `qnorm()` 算出來的數值。
:::

---

## 程序表：求特定 $\alpha$ 的臨界值

:::{.callout-important}
## 使用表 A-4

**步驟 1.** 畫圖並標出對應的面積。

  a. 若為**左尾**檢定，面積為 $\alpha$ 的臨界區位於平均數左側。
  b. 若為**右尾**檢定，面積為 $\alpha$ 的臨界區位於平均數右側。
  c. 若為**雙尾**檢定，$\alpha$ 必須除以 2，兩側各佔一半面積。

**步驟 2.**

  a. 左尾檢定：取對應面積 $\alpha$ 的 $z$ 值。
  b. 右尾檢定：取對應面積 $1 - \alpha$ 的 $z$ 值。
  c. 雙尾檢定：左側（負值）取對應 $\alpha/2$ 的 $z$ 值，右側（正值）取對應 $1 - \alpha/2$ 的 $z$ 值。
:::

---

## 範例 8-2 {#example-8-2}

:::{.callout-warning}
## 求臨界值

求下列各情況的臨界值，並畫出對應的圖形標示臨界區。附錄的表 A-4 以人工查表也能得到相同的值。

**(a)** 右尾檢定，$\alpha = 0.02$。

**(b)** 雙尾檢定，$\alpha = 0.05$。

**(c)** 左尾檢定，$\alpha = 0.10$。
:::

---

## 範例 8-2

:::{.callout-tip}
## 解題

**步驟 1——畫圖並標出面積。** (a) 面積 0.02 落在右尾；(b) 兩側各有 $\alpha/2 = 0.025$ 的面積；(c) 面積 0.10 落在左尾。

**步驟 2——讀出 $z$ 值。** 在 R 裡，`qnorm()` 扮演表 A-4 的角色。

```{r e8-2-1, echo=T, warning=FALSE, out.width="80%", fig.align='center'}
qnorm(0.98)
qnorm(0.025)
qnorm(0.975)
qnorm(0.10)
```

**答案。** (a) $+2.05$；(b) $-1.96$ 與 $+1.96$；(c) $-1.28$。
:::

---

## 以 R 呈現臨界區與非臨界區

**Prepare data**——圖 8-5 的右尾情況，$\alpha = 0.01$。

```{r s8-1-1, echo=T, warning=FALSE, out.width="80%", fig.align='center'}
cv <- qnorm(0.99)
x <- seq(-4, 4, by = 0.01)
curve <- data.frame(x, density = dnorm(x))

cv
```

---

## 以 R 呈現臨界區與非臨界區

**Output figure**

```{r s8-1-2, echo=T, warning=FALSE, out.width="80%", fig.align='center', fig.height=3.5}
ggplot(curve, aes(x, density)) +
  geom_area(data = filter(curve, x >= cv)) +
  geom_line() +
  geom_vline(xintercept = cv) +
  labs(title = "右尾檢定的臨界區與非臨界區",
       x = "z", y = "密度")
```

臨界值 $z = 2.326$ 右側的陰影面積就是**臨界區（拒絕區）**，左側則為**非臨界區（不拒絕區）**。

---

## 假設檢定的五個步驟

完整的研究流程為：(a) 寫出假設，(b) 設計研究，(c) 執行研究並蒐集資料，(d) 評估資料，(e) 總結結果。由於本章略過設計研究與蒐集資料，因此採用簡化的版本。

:::{.callout-important}
## 程序表：解假設檢定問題（傳統方法）

**步驟 1.** 寫出假設並指出主張。

**步驟 2.** 由附錄 A 中對應的表求臨界值。

**步驟 3.** 計算檢定統計量。

**步驟 4.** 做出拒絕或不拒絕虛無假設的決策。

**步驟 5.** 總結結果。
:::

---

## 總結結果

:::{.callout-important}
## 結論的寫法

| 決策 | 主張為 $H_0$ | 主張為 $H_1$ |
|---|---|---|
| 拒絕 $H_0$ | 有足夠證據**拒絕**該主張。 | 有足夠證據**支持**該主張。 |
| 不拒絕 $H_0$ | 沒有足夠證據**拒絕**該主張。 | 沒有足夠證據**支持**該主張。 |

沒有任何事被證明為真或為假。統計學家只能說有或沒有足夠證據認為某主張很可能為真或為假。
:::

---

## 假設檢定的 P 值法

:::{.callout-note}
## P 值

**P 值**（機率值）是指當虛無假設為真時，得到某個樣本統計量（例如樣本平均數），或得到朝對立假設方向更極端之樣本統計量的機率。
:::

P 值就是對應分配曲線下的實際面積，代表 $H_0$ 為真時觀察到該樣本統計量或更極端數值的機率。

---

## 比較 $\alpha$ 值與 P 值

假設 $H_1: \mu > 50$，而樣本得到 $\bar{X} = 52$。若軟體報出 P 值為 0.0356，代表當真實母體平均數為 50 時，得到樣本平均數 52 或更大的機率為 0.0356。對 $P = 0.0356$ 而言，在 $\alpha = 0.05$ 下會拒絕 $H_0$，但在 $\alpha = 0.01$ 下**不會**。

:::{.callout-warning}
## 注意

雙尾檢定時，單尾面積必須**加倍**。若單尾面積為 0.0356，P 值為 $2(0.0356) = 0.0712$，故在 $\alpha = 0.05$ 下不拒絕 $H_0$。

多數計算機與電腦已直接報出雙尾的精確 P 值，因此**不應**再加倍一次。
:::

---

## 使用 P 值時的決策法則

:::{.callout-important}
## 法則

若 P 值 $\leq \alpha$，**拒絕**虛無假設。

若 P 值 $> \alpha$，**不拒絕**虛無假設。
:::

$\alpha$ 值由研究者在進行統計檢定**之前**選定；P 值則在算出樣本統計量**之後**才計算出來。

# 第8-2節：母體平均數的 z 檢定 {background-color="#2c4a6e"}

## 檢定統計量的一般形式

:::{.callout-important}
## 一般公式

$$\text{檢定統計量} = \frac{(\text{觀察值}) - (\text{期望值})}{\text{標準誤}}$$

**觀察值**是由樣本資料算出的統計量；**期望值**是 $H_0$ 為真時所預期的參數值；分母則是被檢定統計量的標準誤。
:::

---

## z 檢定

:::{.callout-note}
## z 檢定

**$z$ 檢定**是針對母體平均數的統計檢定。當 $n \geq 30$，或母體為常態分配且 $\sigma$ 已知時皆可使用。其檢定統計量的公式為

$$z = \frac{\bar{X} - \mu}{\sigma / \sqrt{n}}$$

其中 $\bar{X}$ 為樣本平均數、$\mu$ 為假設的母體平均數、$\sigma$ 為母體標準差、$n$ 為樣本大小。
:::

---

## 假設條件與四捨五入

:::{.callout-important}
## $\sigma$ 已知時 z 檢定的假設條件

1. 樣本必須是**隨機樣本**。
2. $n \geq 30$，或 $n < 30$ 時母體為常態分配。
:::

:::{.callout-warning}
## 注意

檢定統計量在投影片上**只是報告**到小數第二或第三位，方便閱讀；本章所有決策都以 R 計算出的完整精度數值為準。絕不可以先把中間結果四捨五入，再拿四捨五入後的數字繼續算。
:::

---

## 範例 8-3 {#example-8-3}

:::{.callout-warning}
## 超商連鎖店的客單價

某類別經理認為，旗下超商連鎖店目前的平均客單價高於去年公布的 NT\$118。假設母體標準差為 NT\$12。隨機抽取 35 筆交易，樣本平均客單價為 NT\$122.5 *（模擬資料）*。在 $\alpha = 0.05$ 下檢定此主張。
:::

---

## 範例 8-3

:::{.callout-tip}
## 解題

**步驟 1.** $H_0: \mu = 118$、$H_1: \mu > 118$ *（主張；右尾）*。

**步驟 2.** $\alpha = 0.05$ 且為右尾檢定，臨界值為 $z = +1.645$。

**步驟 3——計算檢定統計量。**

```{r e8-3-1, echo=T, warning=FALSE, out.width="80%", fig.align='center'}
(122.5 - 118) / (12 / sqrt(35))
qnorm(0.95)
```

**步驟 4.** $2.219$ 大於臨界值 $1.645$，因此**拒絕 $H_0$**。

**步驟 5.** 有足夠證據支持「平均客單價高於 NT\$118」的主張。
:::

---

## 範例 8-4 {#example-8-4}

:::{.callout-warning}
## 全島包裹配送時間

某電商平台宣稱全島包裹自出貨起平均 48 小時送達，該變數為常態分配，母體標準差為 9 小時。某類別經理想知道她負責的品類是否顯著更快送達。她隨機抽出 36 件包裹並記錄配送時數如下 *（模擬資料）*。在 $\alpha = 0.10$ 下，是否有足夠證據支持此主張？

```
46   52   44   49   41   55
50   43   48   47   39   53
45   51   42   56   38   49
72   44   47   50   46   43
26   48   52   45   49   47
80   41   44   50   30   48
```
:::

---

## 範例 8-4

:::{.callout-tip}
## 解題

**步驟 1.** $H_0: \mu = 48$、$H_1: \mu < 48$ *（主張；左尾）*。

**步驟 2.** $\alpha = 0.10$ 且為左尾檢定，臨界值為 $-1.282$。

**步驟 3——整理資料並計算檢定統計量。**

```{r e8-4-1, echo=T, warning=FALSE, out.width="80%", fig.align='center'}
delivery_hours <- c(46, 52, 44, 49, 41, 55,
                    50, 43, 48, 47, 39, 53,
                    45, 51, 42, 56, 38, 49,
                    72, 44, 47, 50, 46, 43,
                    26, 48, 52, 45, 49, 47,
                    80, 41, 44, 50, 30, 48)
x_bar <- mean(delivery_hours)

x_bar
(x_bar - 48) / (9 / sqrt(36))
qnorm(0.10)
```
:::

---

## 範例 8-4

:::{.callout-tip}
## 解題

**步驟 4.** 檢定統計量 $-0.333$ 落在非臨界區，因此**不拒絕 $H_0$**。

**步驟 5.** 沒有足夠證據支持「該品類包裹比平台平均更快送達」的主張。

**說明.** 雖然樣本平均數 47.5 小時低於假設平均數 48 小時，但並非*顯著*較低，此差距可能來自機遇。不拒絕 $H_0$ 時仍可能犯第二型錯誤，而且不能因此接受 $H_0$ 為真——只是沒有足夠證據說它是假的。
:::

---

## 範例 8-5 {#example-8-5}

:::{.callout-warning}
## 區域航線的託運行李

某航空公司的營運報告指出，台北—東京航線的託運行李平均重量為 18.0 公斤。某載重規劃師隨機抽取 40 件託運行李，樣本平均重量為 19.1 公斤 *（模擬資料）*。假設母體標準差為 3.0 公斤。在 $\alpha = 0.01$ 下，是否可以斷定平均重量不等於 18.0 公斤？
:::

---

## 範例 8-5

:::{.callout-tip}
## 解題

**步驟 1.** $H_0: \mu = 18$、$H_1: \mu \neq 18$ *（主張；雙尾）*。

**步驟 2.** $\alpha = 0.01$ 且為雙尾檢定，臨界值為 $+2.576$ 與 $-2.576$。

**步驟 3——計算檢定統計量。**

```{r e8-5-1, echo=T, warning=FALSE, out.width="80%", fig.align='center'}
(19.1 - 18) / (3.0 / sqrt(40))
qnorm(0.005)
qnorm(0.995)
```

**步驟 4.** 檢定統計量 $2.319$ 落在非臨界區，因此**不拒絕 $H_0$**。

**步驟 5.** 沒有足夠證據支持「託運行李平均重量不等於 18.0 公斤」的主張。
:::

---

## 程序表：P 值法

:::{.callout-important}
## 解假設檢定問題（P 值法）

**步驟 1.** 寫出假設並指出主張。

**步驟 2.** 計算檢定統計量。

**步驟 3.** 求 P 值。

**步驟 4.** 做出決策。

**步驟 5.** 總結結果。

決策法則：若 P 值 $\leq \alpha$ 則拒絕 $H_0$；若 P 值 $> \alpha$ 則不拒絕 $H_0$。
:::

---

## 範例 8-6 {#example-8-6}

:::{.callout-warning}
## 咖啡連鎖店的單店月營收

某加盟顧問想檢定「單一咖啡連鎖店的平均月營收高於 NT\$86 萬」這項主張。她隨機抽取 36 家門市，樣本平均月營收為 NT\$90.2 萬 *（模擬資料）*，母體標準差為 NT\$11.8 萬。在 $\alpha = 0.05$ 下是否有足夠證據支持此主張？請用 P 值法。
:::

---

## 範例 8-6

:::{.callout-tip}
## 解題

**步驟 1.** $H_0: \mu = 860$、$H_1: \mu > 860$ *（主張；右尾）*（單位：千元）。

**步驟 2 與步驟 3——計算檢定統計量與 P 值。**

```{r e8-6-1, echo=T, warning=FALSE, out.width="80%", fig.align='center'}
z <- (902 - 860) / (118 / sqrt(36))

z
1 - pnorm(z)
```

**步驟 4.** P 值 $0.0164$ 小於 0.05，因此**拒絕 $H_0$**。

**步驟 5.** 有足夠證據支持「單店平均月營收高於 NT\$86 萬」的主張。若當初選定 $\alpha = 0.01$，則不會拒絕 $H_0$。
:::

---

## 範例 8-7 {#example-8-7}

:::{.callout-warning}
## 外送員取餐時間

某外送平台宣稱其外送員自餐廳取餐的平均時間為 12 分鐘。抽取 32 次取餐紀錄，樣本平均時間為 12.6 分鐘 *（模擬資料）*，母體標準差為 1.9 分鐘。在 $\alpha = 0.05$ 下，是否有足夠證據拒絕此主張？請用 P 值法。
:::

---

## 範例 8-7

:::{.callout-tip}
## 解題

**步驟 1.** $H_0: \mu = 12$ *（主張）*、$H_1: \mu \neq 12$ *（雙尾）*。

**步驟 2 與步驟 3——計算檢定統計量與 P 值。**

```{r e8-7-1, echo=T, warning=FALSE, out.width="80%", fig.align='center'}
z <- (12.6 - 12) / (1.9 / sqrt(32))

z
2 * (1 - pnorm(abs(z)))
```

**步驟 4.** P 值 $0.0740$ 大於 0.05，因此**不拒絕 $H_0$**。

**步驟 5.** 沒有足夠證據拒絕「平均取餐時間為 12 分鐘」的主張。
:::

---

## P 值的判讀準則

:::{.callout-important}
## 未事先選定 $\alpha$ 時

有些研究者只報出 P 值，讓讀者自行判斷，此時可參考以下準則。

- 若 P 值 $\leq 0.01$，拒絕虛無假設，差異**高度顯著**。
- 若 P 值 $> 0.01$ 且 $\leq 0.05$，拒絕虛無假設，差異**顯著**。
- 若 P 值 $> 0.05$ 且 $\leq 0.10$，拒絕虛無假設前應先考量第一型錯誤的後果。
:::

# 第8-3節：母體平均數的 t 檢定 {background-color="#2c4a6e"}

## $t$ 分配

母體標準差未知時，通常不用 $z$ 檢定來檢定平均數，而改用 **$t$ 檢定**，且變數的分配應近似常態。

:::{.callout-note}
## $t$ 分配與標準常態分配的比較

**相似之處。** 呈鐘形；對平均數左右對稱；平均數、中位數與眾數皆等於 0 且位於分配中央；曲線趨近但永不接觸 $x$ 軸。

**相異之處。** 變異數大於 1；它是依自由度而定的一族曲線；隨著樣本大小增加，$t$ 分配趨近常態分配。
:::

---

## t 檢定

:::{.callout-note}
## t 檢定

**$t$ 檢定**是針對母體平均數的統計檢定，用於母體為常態或近似常態分配且 $\sigma$ 未知的情況。其檢定統計量的公式為

$$t = \frac{\bar{X} - \mu}{s / \sqrt{n}}$$

自由度為 $\text{d.f.} = n - 1$。
:::

此公式與 $z$ 檢定相同，只是以樣本標準差 $s$ 取代未知的 $\sigma$。

---

## 表 A-5 的讀法

:::{.callout-warning}
## 注意

表 A-5 列出自由度 1 到 30，超過 30 之後則為間隔值。若以人工查表且自由度超過 30，則**無條件捨去**到最接近的表列值——例如 $\text{d.f.} = 59$ 時讀 $\text{d.f.} = 55$，這是較保守的作法。

自由度越大，臨界值越接近 $z$ 值。在 R 中，`qt()` 會直接給出**該自由度**的臨界值，本章每一張投影片引用的都是這個值；捨去規則只在人工查表時才需要。
:::

---

## 範例 8-8 {#example-8-8}

:::{.callout-warning}
## 臨界 t 值（右尾）

求 $\alpha = 0.05$、$\text{d.f.} = 19$ 的右尾 $t$ 檢定臨界值。
:::

---

## 範例 8-8

:::{.callout-tip}
## 解題

在 *One tail* 列找到 0.05 欄，再從左側欄位找到 19，臨界值為 $+1.729$。

```{r e8-8-1, echo=T, warning=FALSE, out.width="80%", fig.align='center'}
qt(0.95, df = 19)
```
:::

---

## 範例 8-9 {#example-8-9}

:::{.callout-warning}
## 臨界 t 值（左尾）

求 $\alpha = 0.01$、$\text{d.f.} = 17$ 的左尾 $t$ 檢定臨界值。
:::

---

## 範例 8-9

:::{.callout-tip}
## 解題

在 *One tail* 列的 0.01 欄，再從左側欄位找到 17，臨界值為 $-2.567$。

```{r e8-9-1, echo=T, warning=FALSE, out.width="80%", fig.align='center'}
qt(0.01, df = 17)
```
:::

---

## 範例 8-10 {#example-8-10}

:::{.callout-warning}
## 臨界 t 值（雙尾）

求 $\alpha = 0.05$、$\text{d.f.} = 23$ 的雙尾檢定臨界值。
:::

---

## 範例 8-10

:::{.callout-tip}
## 解題

在 *Two tails* 列找到 0.05 欄，再從 d.f. 欄找到 23，臨界值為 $-2.069$ 與 $+2.069$。

```{r e8-10-1, echo=T, warning=FALSE, out.width="80%", fig.align='center'}
qt(0.025, df = 23)
qt(0.975, df = 23)
```
:::

---

## 範例 8-11 {#example-8-11}

:::{.callout-warning}
## 臨界 t 值（右尾）

求 $\alpha = 0.10$、$\text{d.f.} = 12$ 的右尾檢定臨界值。
:::

---

## 範例 8-11

:::{.callout-tip}
## 解題

在 *One tail* 列的 0.10 欄，再從 d.f. 欄找到 12，臨界值為 $+1.356$。

```{r e8-11-1, echo=T, warning=FALSE, out.width="80%", fig.align='center'}
qt(0.90, df = 12)
```
:::

---

## t 檢定的假設條件

:::{.callout-important}
## $\sigma$ 未知時 t 檢定的假設條件

1. 樣本必須是**隨機樣本**。
2. $n \geq 30$，或 $n < 30$ 時母體為常態分配。
:::

:::{.callout-important}
## t 檢定的傳統方法

步驟與 $z$ 檢定相同，只是臨界值改查**表 A-5**：寫出假設並指出主張、求臨界值、計算檢定統計量、做出決策、總結結果。
:::

---

## 範例 8-12 {#example-8-12}

:::{.callout-warning}
## 客服通話處理時間

某客服中心宣稱客服人員處理一通電話的平均時間為 4.5 分鐘。隨機抽取 12 通電話，樣本平均處理時間為 5.3 分鐘，樣本標準差為 1.1 分鐘 *（模擬資料）*。在 $\alpha = 0.05$ 下，是否有足夠證據拒絕此主張？假設該變數為常態分配。
:::

---

## 範例 8-12

:::{.callout-tip}
## 解題

**步驟 1.** $H_0: \mu = 4.5$ *（主張）*、$H_1: \mu \neq 4.5$ *（雙尾）*。

**步驟 2.** $\alpha = 0.05$ 且 $\text{d.f.} = 11$，臨界值為 $+2.201$ 與 $-2.201$。

**步驟 3——計算檢定統計量。**

```{r e8-12-1, echo=T, warning=FALSE, out.width="80%", fig.align='center'}
(5.3 - 4.5) / (1.1 / sqrt(12))
qt(0.975, df = 11)
```

**步驟 4.** $2.519 > 2.201$，因此**拒絕 $H_0$**。

**步驟 5.** 有足夠證據拒絕「平均通話處理時間為 4.5 分鐘」的主張。
:::

---

## 範例 8-13 {#example-8-13}

:::{.callout-warning}
## 出口發票的收款天數

某產業報告指出，小型出口商平均要等 27 天才收到貨款。某貿易金融分析師認為使用她平台的出口商收款更快。隨機抽取 10 張發票，其收款天數如下 *（模擬資料）*。在 $\alpha = 0.10$ 下檢定此主張，並假設該變數為常態分配。

```
24   31   19   27   22   30   18   25   21   26
```
:::

---

## 範例 8-13

:::{.callout-tip}
## 解題

**步驟 1.** $H_0: \mu = 27$、$H_1: \mu < 27$ *（主張；左尾）*。

**步驟 2.** $\alpha = 0.10$ 且 $\text{d.f.} = 9$，臨界值為 $-1.383$。

**步驟 3——整理資料並計算檢定統計量。** 既然有原始資料，就交給 `t.test()` 計算。

```{r e8-13-1, echo=T, warning=FALSE, out.width="80%", fig.align='center'}
days_to_payment <- c(24, 31, 19, 27, 22, 30, 18, 25, 21, 26)

mean(days_to_payment)
sd(days_to_payment)
t.test(days_to_payment, mu = 27, alternative = "less")$statistic
qt(0.10, df = 9)
```

**步驟 4.** $-1.953$ 落在臨界區，因此**拒絕 $H_0$**。

**步驟 5.** 有足夠證據支持「平台上的出口商收款天數少於 27 天」的主張。
:::

---

## t 檢定的 P 值區間

$t$ 檢定的 P 值無法直接由表 A-5 讀出，因為表中只列出少數幾個 $\alpha$ 值。由表只能求出 P 值的**區間**：找到自由度所在的列，找出檢定統計量落在哪兩個表列值之間，再由 *One tail* 列（單尾檢定）或 *Two tails* 列（雙尾檢定）讀出對應的 $\alpha$ 值。

:::{.callout-warning}
## 注意

R 的 `pt()` 給出精確 P 值。表 A-5 只能給出區間，而精確值必定落在該區間內。本章所有決策都以精確值為準。
:::

---

## 範例 8-14 {#example-8-14}

:::{.callout-warning}
## P 值區間（右尾）

當 $t$ 檢定統計量為 2.462、樣本數為 14、且為右尾檢定時，求其 P 值。
:::

---

## 範例 8-14

:::{.callout-tip}
## 解題

在 $\text{d.f.} = 13$ 那一列，2.462 落在 2.160 與 2.650 之間，對應 *One tail* 列的 $\alpha = 0.025$ 與 $\alpha = 0.01$。因此

$$0.01 < P\text{ 值} < 0.025$$

```{r e8-14-1, echo=T, warning=FALSE, out.width="80%", fig.align='center'}
1 - pt(2.462, df = 13)
```

精確 P 值為 $0.0143$，正好落在查表所得的區間內。若 $\alpha = 0.05$ 則拒絕 $H_0$；若 $\alpha = 0.01$ 則不拒絕。
:::

---

## 範例 8-15 {#example-8-15}

:::{.callout-warning}
## P 值區間（雙尾）

當 $t$ 檢定統計量為 2.575、樣本數為 9、且為雙尾檢定時，求其 P 值。
:::

---

## 範例 8-15

:::{.callout-tip}
## 解題

在 $\text{d.f.} = 8$ 那一列，2.575 落在 2.306 與 2.896 之間，對應 *Two tails* 列的 $\alpha = 0.05$ 與 $\alpha = 0.02$。因此

$$0.02 < P\text{ 值} < 0.05$$

```{r e8-15-1, echo=T, warning=FALSE, out.width="80%", fig.align='center'}
2 * (1 - pt(2.575, df = 8))
```

精確 P 值為 $0.0329$。在 $\alpha = 0.05$ 下可拒絕虛無假設，在 $\alpha = 0.01$ 下則不行。
:::

---

## 範例 8-16 {#example-8-16}

:::{.callout-warning}
## 計畫會員的出口櫃量

某貿易公會主張，加入其出口拓銷計畫的廠商，每月出口櫃量高於業界平均的 24 櫃。隨機抽取 15 家會員廠商，樣本平均為每月 27.8 櫃，標準差為 6.2 櫃 *（模擬資料）*。在 $\alpha = 0.05$ 下是否有足夠證據支持此主張？假設該變數為常態分配，並用 P 值法。
:::

---

## 範例 8-16

:::{.callout-tip}
## 解題

**步驟 1.** $H_0: \mu = 24$、$H_1: \mu > 24$ *（主張；右尾）*。

**步驟 2 與步驟 3——計算檢定統計量與 P 值。**

```{r e8-16-1, echo=T, warning=FALSE, out.width="80%", fig.align='center'}
t_stat <- (27.8 - 24) / (6.2 / sqrt(15))

t_stat
1 - pt(t_stat, df = 14)
```

查表 A-5 在 $\text{d.f.} = 14$ 時，2.3738 落在 2.145 與 2.624 之間，故 $0.01 < P\text{ 值} < 0.025$；精確 P 值為 $0.0162$。

**步驟 4.** P 值 $< \alpha$，因此**拒絕 $H_0$**。

**步驟 5.** 有足夠證據支持「會員廠商每月出口櫃量高於 24 櫃」的主張。
:::

---

## z 檢定與 t 檢定的取捨

:::{.callout-important}
## 圖 8-23：判準

1. 若 $\sigma$ **已知**，使用 $z$ 檢定；$n < 30$ 時變數必須為常態分配。
2. 若 $\sigma$ **未知**但 $n \geq 30$，使用 $t$ 檢定。
3. 若 $\sigma$ **未知**且 $n < 30$，使用 $t$ 檢定；母體必須近似常態分配。

這與第7章信賴區間所用的判準完全相同。
:::

# 第8-4節：母體比例的 z 檢定 {background-color="#2c4a6e"}

## 檢定比例

許多假設檢定情境牽涉到**比例**；比例就是母體中的百分比。當結果只有兩種、且成功機率在各次試驗間不變時，母體比例的假設檢定可視為二項試驗。

由於 $np \geq 5$ 且 $nq \geq 5$ 時常態分配可用來近似二項分配，因此可用標準常態分配來檢定比例的假設。

---

## 比例 z 檢定的公式

:::{.callout-important}
## 檢定統計量

$$z = \frac{\hat{p} - p}{\sqrt{pq/n}}$$

其中 $\hat{p} = X/n$ 為樣本比例、$p$ 為假設的母體比例、$q = 1 - p$、$n$ 為樣本大小。

此公式遵循一般形式：$\hat{p}$ 為觀察值、$p$ 為期望值、$\sqrt{pq/n}$ 為標準誤。它由二項分配的常態近似推導而得：代入 $\mu = np$ 與 $\sigma = \sqrt{npq}$，再將分子與分母同除以 $n$。
:::

---

## 檢定比例的假設條件

:::{.callout-important}
## 三項假設

1. 樣本必須是**隨機樣本**。
2. 滿足**二項試驗**的條件。
3. $np \geq 5$ **且** $nq \geq 5$。
:::

臨界值與 P 值皆查表 A-4。範例 8-17 至 8-19 採用傳統方法，範例 8-20 採用 P 值法。

---

## 範例 8-17 {#example-8-17}

:::{.callout-warning}
## 行動支付付款

某市調報告宣稱，台灣有 30% 的網購消費者使用行動支付付款。為檢定此主張，一位學生隨機抽取 120 位網購消費者，其中 42 位使用行動支付 *（模擬資料）*。在 $\alpha = 0.05$ 下，是否有足夠證據拒絕此主張？
:::

---

## 範例 8-17

:::{.callout-tip}
## 解題

**步驟 1.** $H_0: p = 0.30$ *（主張）*、$H_1: p \neq 0.30$ *（雙尾）*。

**步驟 2.** $\alpha = 0.05$ 且為雙尾檢定，臨界值為 $\pm 1.960$。

**步驟 3——計算檢定統計量。**

```{r e8-17-1, echo=T, warning=FALSE, out.width="80%", fig.align='center'}
p_hat <- 42 / 120

p_hat
(p_hat - 0.30) / sqrt(0.30 * 0.70 / 120)
qnorm(0.975)
```

**步驟 4.** 檢定統計量 $1.195$ 落在非臨界區，因此**不拒絕 $H_0$**。

**步驟 5.** 沒有足夠證據拒絕「30% 的網購消費者使用行動支付」的主張。
:::

---

## 範例 8-18 {#example-8-18}

:::{.callout-warning}
## 接受行動支付的夜市攤位

某產業調查指出，有 40% 的夜市攤位接受行動支付。某研究者認為某個特定夜市的比例低於此數。她在該夜市隨機抽取 60 個攤位，其中 20 個接受行動支付 *（模擬資料）*。在 $\alpha = 0.01$ 下，是否有足夠證據支持此主張？
:::

---

## 範例 8-18

:::{.callout-tip}
## 解題

**步驟 1.** $H_0: p = 0.40$、$H_1: p < 0.40$ *（主張；左尾）*。

**步驟 2.** $\alpha = 0.01$ 且為單尾檢定，臨界值為 $-2.326$。

**步驟 3——計算檢定統計量。**

```{r e8-18-1, echo=T, warning=FALSE, out.width="80%", fig.align='center'}
p_hat <- 20 / 60

p_hat
(p_hat - 0.40) / sqrt(0.40 * 0.60 / 60)
qnorm(0.01)
```

**步驟 4.** 檢定統計量 $-1.054$ 未落在臨界區，因此**不拒絕 $H_0$**。

**步驟 5.** 沒有足夠證據支持「該夜市接受行動支付的攤位比例低於 40%」的主張。
:::

---

## 範例 8-19 {#example-8-19}

:::{.callout-warning}
## 線上預訂住宿

某觀光報告指出，來台旅客中至少有 72% 在線上預訂住宿。為檢視此主張是否成立，研究者隨機抽取 90 位來台旅客，其中 60 位是在線上預訂 *（模擬資料）*。在 $\alpha = 0.01$ 下，檢定「至少 72% 的來台旅客在線上預訂住宿」這項主張。
:::

---

## 範例 8-19

:::{.callout-tip}
## 解題

**步驟 1.** $H_0: p = 0.72$ *（主張）*、$H_1: p < 0.72$ *（左尾）*。

**步驟 2.** $\alpha = 0.01$ 且為左尾檢定，臨界值為 $-2.326$。

**步驟 3——計算檢定統計量。**

```{r e8-19-1, echo=T, warning=FALSE, out.width="80%", fig.align='center'}
p_hat <- 60 / 90

p_hat
(p_hat - 0.72) / sqrt(0.72 * 0.28 / 90)
qnorm(0.01)
```

**步驟 4.** 檢定統計量 $-1.127$ 未落在臨界區，因此**不拒絕 $H_0$**。

**步驟 5.** 沒有足夠證據拒絕「至少 72% 的來台旅客在線上預訂住宿」的主張。
:::

---

## 範例 8-20 {#example-8-20}

:::{.callout-warning}
## 寄往日本的跨境訂單

某支付公司主張，自台灣下單的跨境電商訂單中，超過 20% 寄往日本。隨機抽取 250 筆跨境訂單，其中 63 筆寄往日本 *（模擬資料）*。在 $\alpha = 0.05$ 下，是否有足夠證據支持此主張？請用 P 值法。
:::

---

## 範例 8-20

:::{.callout-tip}
## 解題

**步驟 1.** $H_0: p = 0.20$、$H_1: p > 0.20$ *（主張；右尾）*。

**步驟 2 與步驟 3——計算檢定統計量與 P 值。**

```{r e8-20-1, echo=T, warning=FALSE, out.width="80%", fig.align='center'}
p_hat <- 63 / 250
z     <- (p_hat - 0.20) / sqrt(0.20 * 0.80 / 250)

p_hat
z
1 - pnorm(z)
```

**步驟 4.** P 值 $0.0199$ 小於 0.05，因此**拒絕 $H_0$**。

**步驟 5.** 有足夠證據支持「自台灣下單的跨境訂單中超過 20% 寄往日本」的主張。
:::

---

## 求卡方臨界值

:::{.callout-important}
## 使用表 A-6 的三種情況

表 A-6 給出的是臨界值**右側**的面積。

1. **右尾檢定**——在指定自由度下直接查 $\alpha$ 欄的數值。
2. **左尾檢定**——先以 1 減去 $\alpha$，再查 $1 - \alpha$ 的欄位。
3. **雙尾檢定**——把 $\alpha$ 除以 2；右臨界值查 $\alpha/2$ 欄，左臨界值查 $1 - \alpha/2$ 欄。

在 R 中 `qchisq(area, df)` 傳回的是**左側**面積為 `area` 的數值，因此下面的引數才會寫成 $1 - \alpha$、$\alpha$ 等等。
:::

---

## 範例 8-21 {#example-8-21}

:::{.callout-warning}
## 臨界卡方值（右尾）

當自由度為 18、$\alpha = 0.05$ 且為右尾檢定時，求其臨界卡方值。
:::

---

## 範例 8-21

:::{.callout-tip}
## 解題

在表 A-6 上方找到 $\alpha$ 值、左欄找到自由度，兩者交會處即為臨界值：**28.869**。

```{r e8-21-1, echo=T, warning=FALSE, out.width="80%", fig.align='center'}
qchisq(0.95, df = 18)
```
:::

---

## 範例 8-22 {#example-8-22}

:::{.callout-warning}
## 臨界卡方值（左尾）

當自由度為 14、$\alpha = 0.05$ 且為左尾檢定時，求其臨界卡方值。
:::

---

## 範例 8-22

:::{.callout-tip}
## 解題

左尾檢定時必須以 1 減去 $\alpha$：$1 - 0.05 = 0.95$。卡方表給的是臨界值右側的面積，而卡方值不可能為負，因此有 95% 的面積落在該值右側。以 0.95 與自由度 14 查表，臨界值為 **6.571**。

```{r e8-22-1, echo=T, warning=FALSE, out.width="80%", fig.align='center'}
qchisq(0.05, df = 14)
```
:::

---

## 範例 8-23 {#example-8-23}

:::{.callout-warning}
## 臨界卡方值（雙尾）

當自由度為 19、$\alpha = 0.10$ 且進行雙尾檢定時，求其臨界卡方值。
:::

---

## 範例 8-23

:::{.callout-tip}
## 解題

面積必須平分：較大值右側的面積為 $\alpha/2 = 0.05$，較小值右側的面積為 $1 - \alpha/2 = 0.95$。自由度為 19 時，臨界值為 **10.117** 與 **30.144**。

```{r e8-23-1, echo=T, warning=FALSE, out.width="80%", fig.align='center'}
qchisq(0.05, df = 19)
qchisq(0.95, df = 19)
```
:::

---

## 超出表列範圍的自由度

:::{.callout-warning}
## 注意

表 A-6 只列到自由度 30。當自由度超過表列範圍時，**直接使用自由度 30 的表列值**，此作法可使第一型錯誤維持在 $\alpha$ 之內。
:::

:::{.callout-important}
## 變異數檢定的三種情況

若研究者認為母體變異數大於 225：$H_0: \sigma^2 = 225$、$H_1: \sigma^2 > 225$——右尾檢定。

若認為小於 225：$H_0: \sigma^2 = 225$、$H_1: \sigma^2 < 225$——左尾檢定。

若不指定方向：$H_0: \sigma^2 = 225$、$H_1: \sigma^2 \neq 225$——雙尾檢定。
:::

---

## 單一變異數的卡方檢定

:::{.callout-important}
## 公式

$$\chi^2 = \frac{(n-1)s^2}{\sigma^2}$$

自由度為 $n - 1$，其中 $n$ 為樣本大小、$s^2$ 為樣本變異數、$\sigma^2$ 為母體變異數。
:::

:::{.callout-important}
## 單一變異數卡方檢定的假設條件

1. 樣本必須自母體**隨機抽取**。
2. 所研究變數的母體必須為**常態分配**。
3. 各觀察值必須**互相獨立**。
:::

---

## 為什麼要檢定變異數？

凡是要求一致性的場合，都希望變異越小越好。製造螺栓時，直徑的變異必須降到最低，否則螺帽就鎖不上。在教育上，同一份測驗重複施測於同一批學生應得到相近的分數，因此每位學生成績的變異數應該很小——但若測驗是用來判斷學習成效，全體成績的標準差反而應該夠大，才能區分學會與沒學會的人。

:::{.callout-warning}
## 注意

檢定母體變異數或標準差的方法**並不穩健**。若資料來自非常態分配的母體，就不能使用這些方法。
:::

---

## 範例 8-24 {#example-8-24}

:::{.callout-warning}
## 零食包裝的填充重量

某品管工程師想知道，某條產線零食包裝填充重量的變異數是否小於製程標準 $\sigma^2 = 36$（單位：公克平方）。自該產線隨機抽取 12 包，樣本變異數為 $s^2 = 27$ *（模擬資料）*。在 $\alpha = 0.05$ 下檢定她的主張。
:::

---

## 範例 8-24

:::{.callout-tip}
## 解題

**步驟 1.** $H_0: \sigma^2 = 36$、$H_1: \sigma^2 < 36$ *（主張；左尾）*。

**步驟 2.** 左尾檢定且 $\alpha = 0.05$，以 $1 - 0.05 = 0.95$ 搭配 $\text{d.f.} = 11$ 查表，臨界值為 $4.575$。

**步驟 3——計算檢定統計量。**

```{r e8-24-1, echo=T, warning=FALSE, out.width="80%", fig.align='center'}
(12 - 1) * 27 / 36
qchisq(0.05, df = 11)
```

**步驟 4.** $8.250$ 落在非臨界區，因此**不拒絕 $H_0$**。

**步驟 5.** 沒有足夠證據支持「該產線填充重量的變異數小於 36」的主張。
:::

---

## 範例 8-25 {#example-8-25}

:::{.callout-warning}
## 每小時揀貨訂單數

某配送中心主管認為，每小時揀貨訂單數的標準差大於 6。隨機抽取 15 個小時，各小時的揀貨訂單數如下 *（模擬資料）*。在 $\alpha = 0.10$ 下，是否有足夠證據支持該主管的主張？假設該變數為常態分配。

```
38   52   45   61   40
55   33   48   57   42
36   50   65   44   39
```
:::

---

## 範例 8-25

:::{.callout-tip}
## 解題

**步驟 1.** $H_0: \sigma = 6$、$H_1: \sigma > 6$ *（主張；右尾）*。題目給的是標準差，須先平方得到變異數。

**步驟 2.** 右尾檢定，$\text{d.f.} = 14$ 且 $\alpha = 0.10$，臨界值為 $21.064$。

**步驟 3——整理資料並計算檢定統計量。**

```{r e8-25-1, echo=T, warning=FALSE, out.width="80%", fig.align='center'}
orders_per_hour <- c(38, 52, 45, 61, 40,
                     55, 33, 48, 57, 42,
                     36, 50, 65, 44, 39)

sd(orders_per_hour)
(15 - 1) * var(orders_per_hour) / 6^2
qchisq(0.90, df = 14)
```

**步驟 4.** $35.222 > 21.064$，因此**拒絕 $H_0$**。

**步驟 5.** 有足夠證據支持「每小時揀貨訂單數的標準差大於 6」的主張。
:::

---

## 範例 8-26 {#example-8-26}

:::{.callout-warning}
## 泡麵包裝的淨重

某代工廠想檢定「其泡麵包裝淨重的變異數為 2.25」這項主張。淨重以公克為單位，並假設為常態分配。隨機抽取 20 包，樣本標準差為 1.8 公克 *（模擬資料）*。在 $\alpha = 0.05$ 下，是否有足夠證據拒絕該廠的主張？
:::

---

## 範例 8-26

:::{.callout-tip}
## 解題

**步驟 1.** $H_0: \sigma^2 = 2.25$ *（主張）*、$H_1: \sigma^2 \neq 2.25$ *（雙尾）*。

**步驟 2.** 雙尾檢定且 $\alpha = 0.05$，需要 0.025 與 0.975 的臨界值。$\text{d.f.} = 19$ 時分別為 $8.907$ 與 $32.852$。

**步驟 3——計算檢定統計量。** 題目給的是樣本標準差，代入公式前須先平方。

```{r e8-26-1, echo=T, warning=FALSE, out.width="80%", fig.align='center'}
(20 - 1) * 1.8^2 / 2.25
qchisq(0.025, df = 19)
qchisq(0.975, df = 19)
```

**步驟 4.** $8.907 < 27.360 < 32.852$，因此**不拒絕 $H_0$**。

**步驟 5.** 沒有足夠證據拒絕「泡麵包裝淨重的變異數等於 2.25」的主張。
:::

---

## 卡方檢定的 P 值區間

卡方檢定的近似 P 值同樣可由表 A-6 求得，但程序比 $z$ 與 $t$ 檢定複雜，因為卡方分配並不對稱，且 $\chi^2$ 值不可能為負。

:::{.callout-important}
## 區間的讀法

- **右尾。** 找出檢定統計量落在哪兩個表列值之間，直接讀出對應的 $\alpha$ 值。
- **左尾。** 讀出對應的表列值後，**各以 1 相減**。
- **雙尾。** 依上述方式求出區間後，**上下界各乘以 2**。
:::

---

## 範例 8-27 {#example-8-27}

:::{.callout-warning}
## P 值區間（右尾）

當 $\chi^2 = 21.5$、$n = 11$ 且為右尾檢定時，求其 P 值。
:::

---

## 範例 8-27

:::{.callout-tip}
## 解題

在 $\text{d.f.} = 10$ 那一列，21.5 落在 20.483 與 23.209 之間，分別對應 0.025 與 0.01。因此

$$0.01 < P\text{ 值} < 0.025$$

```{r e8-27-1, echo=T, warning=FALSE, out.width="80%", fig.align='center'}
1 - pchisq(21.5, df = 10)
```

精確 P 值為 $0.0179$，落在該區間內。
:::

---

## 範例 8-28 {#example-8-28}

:::{.callout-warning}
## P 值區間（左尾）

當 $\chi^2 = 5.892$、$n = 15$ 且為左尾檢定時，求其 P 值。
:::

---

## 範例 8-28

:::{.callout-tip}
## 解題

在 $\text{d.f.} = 14$ 那一列，5.892 落在 5.629 與 6.571 之間，分別對應 0.975 與 0.95。由於檢定統計量落在左側，兩個值都要用 1 去減：$1 - 0.975 = 0.025$、$1 - 0.95 = 0.05$。因此

$$0.025 < P\text{ 值} < 0.05$$

```{r e8-28-1, echo=T, warning=FALSE, out.width="80%", fig.align='center'}
pchisq(5.892, df = 14)
```

精確 P 值為 $0.0309$。若為雙尾檢定，區間要加倍：$0.05 < P\text{ 值} < 0.10$。
:::

---

## 範例 8-29 {#example-8-29}

:::{.callout-warning}
## 進口報關時間

某報關業者由過往紀錄得知，一只進口貨櫃完成通關所需時間的標準差為 9.5 小時。隨機抽取 25 只貨櫃計時，標準差為 7.0 小時 *（模擬資料）*。在 $\alpha = 0.05$ 下，是否可以斷定標準差已經改變？請用 P 值法，並假設該變數為常態分配。
:::

---

## 範例 8-29

:::{.callout-tip}
## 解題

**步驟 1.** $H_0: \sigma = 9.5$、$H_1: \sigma \neq 9.5$ *（主張；雙尾）*。

**步驟 2 與步驟 3——計算檢定統計量與 P 值。**

```{r e8-29-1, echo=T, warning=FALSE, out.width="80%", fig.align='center'}
chi_sq <- (25 - 1) * 7.0^2 / 9.5^2

chi_sq
2 * pchisq(chi_sq, df = 24)
```

在 $\text{d.f.} = 24$ 時，13.0305 落在 12.401 與 13.848 之間，分別對應 0.975 與 0.95；以 1 相減得 0.025 與 0.05，雙尾再加倍得 $0.05 < P\text{ 值} < 0.10$；精確 P 值為 $0.0688$。

**步驟 4.** P 值 $> \alpha$，因此**不拒絕 $H_0$**。

**步驟 5.** 沒有足夠證據支持「通關時間的標準差已經改變」的主張。
:::

---

## 範例 8-30 {#example-8-30}

:::{.callout-warning}
## 空運貨物的申報價值

某貿易雜誌報導，自桃園出口的空運貨物平均申報價值為 NT\$6.8 萬。某承攬業者隨機抽取近期 50 批貨物，平均申報價值為 NT\$6.38 萬，標準差為 NT\$0.96 萬 *（模擬資料）*。在 $\alpha = 0.05$ 下，是否有足夠證據斷定平均申報價值不是 NT\$6.8 萬？假設該變數為常態分配。另求母體平均數的 95% 信賴區間。
:::

---

## 範例 8-30

:::{.callout-tip}
## 解題

**步驟 1.** $H_0: \mu = 68$、$H_1: \mu \neq 68$ *（主張；雙尾）*（單位：千元）。

**步驟 2.** $\alpha = 0.05$ 且 $\text{d.f.} = 49$，`qt()` 給出的臨界值為 $+2.010$ 與 $-2.010$。

**步驟 3——計算檢定統計量。**

```{r e8-30-1, echo=T, warning=FALSE, out.width="80%", fig.align='center'}
(63.8 - 68) / (9.6 / sqrt(50))
qt(0.975, df = 49)
```

**步驟 4.** $-3.094 < -2.010$，因此**拒絕 $H_0$**。

**步驟 5.** 有足夠證據支持「平均申報價值不是 NT\$6.8 萬」的主張。
:::

---

## 範例 8-30

:::{.callout-tip}
## 解題

**95% 信賴區間。**

$$\bar{X} - t_{\alpha/2}\frac{s}{\sqrt{n}} < \mu < \bar{X} + t_{\alpha/2}\frac{s}{\sqrt{n}}$$

```{r e8-30-2, echo=T, warning=FALSE, out.width="80%", fig.align='center'}
margin <- qt(0.975, df = 49) * 9.6 / sqrt(50)

63.8 - margin
63.8 + margin
```

區間 $61.07 < \mu < 66.53$ **不包含**假設值 $\mu = 68$，假設檢定與信賴區間的結論一致。
:::

---

## 範例 8-31 {#example-8-31}

:::{.callout-warning}
## 茶包紙盒的淨重

某供應商宣稱其茶包紙盒的平均淨重為 120 公克。隨機抽取 10 盒，樣本平均淨重為 118.6 公克，標準差為 2.8 公克 *（模擬資料）*。在 $\alpha = 0.05$ 下，能否拒絕此主張？另求母體平均數的 95% 信賴區間。假設該變數為常態分配。
:::

---

## 範例 8-31

:::{.callout-tip}
## 解題

**步驟 1.** $H_0: \mu = 120$ *（主張）*、$H_1: \mu \neq 120$ *（雙尾）*。

**步驟 2.** $\alpha = 0.05$ 且 $\text{d.f.} = 9$，臨界值為 $+2.262$ 與 $-2.262$。

**步驟 3——計算檢定統計量與信賴區間。**

```{r e8-31-1, echo=T, warning=FALSE, out.width="80%", fig.align='center'}
margin <- qt(0.975, df = 9) * 2.8 / sqrt(10)

(118.6 - 120) / (2.8 / sqrt(10))
qt(0.975, df = 9)
118.6 - margin
118.6 + margin
```

**步驟 4 與步驟 5.** **不拒絕 $H_0$**。沒有足夠證據拒絕「平均淨重為 120 公克」的主張。95% 信賴區間 $116.6 < \mu < 120.6$ **包含** $\mu = 120$，兩者結論一致。
:::

---

## 第二型錯誤與檢定力

:::{.callout-important}
## 圖 8-40：假設檢定的各種可能

| 決策 | $H_0$ 為真 | $H_0$ 為假 |
|---|---|---|
| 拒絕 $H_0$ | 第一型錯誤，$\alpha$ | 正確決策，$1 - \beta$ |
| 不拒絕 $H_0$ | 正確決策，$1 - \alpha$ | 第二型錯誤，$\beta$ |
:::

$\beta$ 的大小取決於 $\alpha$、樣本大小、母體標準差，以及假設參數與真實參數之間的實際差距。由於最後這項差距未知，$\beta$ 無法計算。

---

## 檢定力

:::{.callout-note}
## 檢定力

**檢定力**衡量的是：若參數之間確實存在真實差異，該檢定偵測出此差異的靈敏度。檢定力等於

$$\text{檢定力} = 1 - \beta$$

檢定力是機率，取值介於 0 與 1 之間。檢定力越接近 1，在虛無假設確實為假時拒絕它的能力就越強。若 $\beta = 0.04$，檢定力為 $1 - 0.04 = 0.96$，即 96%。
:::

---

## 提高檢定力的方法

:::{.callout-important}
## 兩個可行作法

1. **提高 $\alpha$**——例如以 $\alpha = 0.05$ 取代 $\alpha = 0.01$。$\alpha$ 提高時 $\beta$ 下降，$1 - \beta$ 因而上升。
2. **加大樣本**——$n$ 越大，平均數的標準誤越小，$\beta$ 也隨之下降。

兩者都不可任意使用。提高 $\alpha$ 之前必須先考量第一型錯誤的後果；加大樣本則會增加經費與時間成本。

當有多種統計檢定可選時，應選用檢定力最高者——前提是其假設條件能被滿足；若無法滿足，就只能改用檢定力較低的方法。
:::

---

## 以 R 呈現檢定力

**Prepare data**——在 $H_0: \mu = 50$ 與真值 $\mu = 54$ 之下 $\bar{X}$ 的分配，其中 $\sigma = 10$、$n = 25$，為 $\alpha = 0.05$ 的右尾檢定。

```{r s8-6-1, echo=T, warning=FALSE, out.width="80%", fig.align='center'}
se   <- 10 / sqrt(25)
cv   <- 50 + qnorm(0.95) * se
beta <- pnorm(cv, 54, se)

cv
beta
1 - beta

x <- seq(40, 68, by = 0.1)
curves <- data.frame(x, h0 = dnorm(x, 50, se), h1 = dnorm(x, 54, se))
```

---

## 以 R 呈現檢定力

**Output figure**

```{r s8-6-2, echo=T, warning=FALSE, out.width="80%", fig.align='center', fig.height=4}
ggplot(curves, aes(x)) +
  geom_area(data = filter(curves, x >= cv), aes(y = h1)) +
  geom_line(aes(y = h0)) +
  geom_line(aes(y = h1), linetype = "dashed") +
  labs(title = "右尾檢定的檢定力", x = "樣本平均數", y = "密度")
```

實線為 $H_0: \mu = 50$ 下的分配，虛線為真值 $\mu = 54$ 下的分配。陰影面積就是檢定力 $1 - \beta = 0.639$，虛線曲線未被塗滿的部分則是 $\beta = 0.361$。增加 $n$ 會讓兩條曲線變窄，檢定力隨之提高。

---

## 最後的提醒

:::{.callout-warning}
## 注意

研究者未能拒絕虛無假設時，這**並不**表示沒有足夠證據支持對立假設。也可能是虛無假設確實為假，只是該統計檢定的檢定力太低、偵測不出真正的差異。此時只能說：在本次研究中沒有足夠證據拒絕虛無假設。

無論決策是拒絕 $H_0$ 或不拒絕 $H_0$，都有犯錯的可能。我們的目標是讓第一型與第二型錯誤的機率都盡可能小。
:::

## 重要名詞

:::{.callout-important}
## 第8章詞彙

$\alpha$（alpha） · 對立假設 · $\beta$（beta） · 卡方檢定 · 臨界區（拒絕區） · 臨界值 · 假設檢定 · 左尾檢定 · 顯著水準 · 非臨界區（不拒絕區） · 虛無假設 · 單尾檢定 · 檢定力 · P 值 · 研究假設 · 右尾檢定 · 統計假設 · 統計檢定 · 檢定統計量 · $t$ 檢定 · 雙尾檢定 · 第一型錯誤 · 第二型錯誤 · $z$ 檢定
:::

## 重要公式

:::{.callout-important}
## 母體平均數的檢定

檢定統計量的一般形式：

$$\text{檢定統計量} = \frac{(\text{觀察值}) - (\text{期望值})}{\text{標準誤}}$$

母體平均數的 $z$ 檢定——若 $n < 30$，變數必須為常態分配：

$$z = \frac{\bar{X} - \mu}{\sigma / \sqrt{n}}$$

母體平均數的 $t$ 檢定，$\text{d.f.} = n - 1$——若 $n < 30$，變數必須為常態分配：

$$t = \frac{\bar{X} - \mu}{s / \sqrt{n}}$$
:::

---

## 重要公式

:::{.callout-important}
## 比例、變異數與標準差的檢定

比例的 $z$ 檢定，需滿足 $np \geq 5$ 與 $nq \geq 5$，其中 $\hat{p} = X/n$、$q = 1 - p$：

$$z = \frac{\hat{p} - p}{\sqrt{pq/n}}$$

變異數或標準差的卡方檢定，$\text{d.f.} = n - 1$——變數必須為常態分配：

$$\chi^2 = \frac{(n-1)s^2}{\sigma^2}$$

檢定力：

$$\text{檢定力} = 1 - \beta$$
:::

## 重點整理

:::{.callout-important}
- **統計假設**是對母體參數的猜測；$H_0$ 陳述沒有差異且一律帶等號，$H_1$ 陳述有差異，又稱為**研究假設**
- 只有當主張為 $H_1$ 時證據才能**支持**該主張，只有當主張為 $H_0$ 時證據才能**拒絕**該主張；任何事都不會被證明
- **第一型錯誤**是拒絕為真的 $H_0$，其機率為**顯著水準** $\alpha$；**第二型錯誤**是未拒絕為假的 $H_0$，其機率為 $\beta$——降低其中一個會提高另一個
- **臨界值**把**臨界區（拒絕區）**與**非臨界區（不拒絕區）**分開；$H_1$ 的方向決定檢定為左尾、右尾或雙尾
- **傳統方法：** 寫出假設並指出主張、求臨界值、計算檢定統計量、做出決策、總結結果
:::

## 重點整理

:::{.callout-important}
- **P 值法：** 寫出假設並指出主張、計算檢定統計量、求 P 值、做出決策、總結結果——當 P 值 $\leq \alpha$ 時拒絕 $H_0$
- $\sigma$ 已知用 $z$ 檢定，$\sigma$ 未知用 $t$ 檢定且 $\text{d.f.} = n - 1$；比例在 $np \geq 5$ 與 $nq \geq 5$ 時用 $z$ 檢定，變異數在母體為常態時用 $\chi^2$ 檢定
- 雙尾檢定時，$(1 - \alpha)$ 信賴區間包含假設值，恰恰等價於不拒絕 $H_0$
- **檢定力**為 $1 - \beta$；提高 $\alpha$ 或（更好的作法）加大樣本，都能提升檢定力
:::

## Acknowledgement

-   **Copyright notice.** These teaching materials follow the organization and terminology of **Bluman, A. G. (2023). Elementary statistics: A step by step approach (11th ed.). McGraw Hill**. All rights in the original work are reserved by its authors and publishers.

-   **Original examples.** Every worked example, data set, and R script in these slides was written for this course. The data are hypothetical unless stated otherwise.

-   **Non-commercial use only.** These materials are strictly intended for educational purposes and must not be used for commercial gain or profit.

-   **Proper attribution.** Any reproduction, distribution, or use of these materials must provide proper attribution to the original source.
