---
title: "統計學"
subtitle: "第8章：假設檢定"
author: "劉昱佑"
institute: "實踐大學"
date: "`r Sys.Date()`"
format:
  revealjs:
    html-math-method: katex
smaller: true
theme: serif
footer: "Elementary Statistics: A Step by Step Approach"
logo: "logo.svg"
editor: source
slide-number: true
scrollable: false
transition: "none"
menu:
  useTextContentForMissingTitles: false
  hideMissingTitles: true
  side: 'left'
  titleSelector: 'h1'
title-slide-attributes:
  data-notes: ""
include-after-body:
  text: |
    <script>
    Reveal.on('ready', function() {
      var title = Reveal.getSlides()[0];
      if (title) {
        title.insertAdjacentHTML('beforeend',
          '<p style="font-size:0.5em; margin-top:1.5em;">' +
          '<a href="ch8.html" target="_blank" style="color:#555;">[English Version]</a>' +
          '</p>');
      }
    });
    </script>
---

```{r setup, include=FALSE}
library(tidyverse)
library(ggplot2)
library(showtext)

# 中文字型（從 Google Fonts 載入）
font_add_google("Noto Sans TC", "noto")
showtext_auto()

# ggplot 全域主題：置中 + 中文字型
theme_set(
  theme_minimal(base_family = "noto") +
  theme(plot.title    = element_text(hjust = 0.5),
        plot.subtitle = element_text(hjust = 0.5))
)

# 全域 chunk 設定
knitr::opts_chunk$set(fig.align = "center")
```

## 概述

統計**假設檢定**是一種決策程序，用於評估關於母體參數的主張。

::: {.callout-note}
### 重要詞彙

- **統計假設**：對母體參數的猜測
- **虛無假設（H₀）**：陳述無差異或無效果——即現狀
- **對立假設（H₁）**：研究主張；我們試圖支持的論點
- **檢定值**：用於在 H₀ 與 H₁ 之間做決定的計算統計量
:::

## 章節大綱

- **8-1** 假設檢定步驟——傳統方法
- **8-2** 均值的 z 檢定
- **8-3** 均值的 t 檢定
- **8-4** 比例的 z 檢定
- **8-5** 變異數或標準差的 χ² 檢定
- **8-6** 假設檢定的進階主題

# 第 8-1 節：假設檢定步驟 {background-color="#2c4a6e"}

## 虛無假設與對立假設

::: {.callout-note}
### 假設結構

- **H₀**（虛無假設）：包含等號（=、≤、≥）
- **H₁**（對立／研究假設）：包含不等號（≠、<、>）
- **主張**可能在 H₀ 或 H₁ 中
:::

對立假設的方向決定了**檢定的類型**：

| H₁ 包含 | 檢定類型 |
|---|---|
| > | 右尾檢定 |
| < | 左尾檢定 |
| ≠ | 雙尾檢定 |

## 錯誤類型

::: {.callout-important}
### 第一類型錯誤與第二類型錯誤

| 決策 | H₀ 為真 | H₀ 為假 |
|---|---|---|
| 拒絕 H₀ | **第一類型錯誤**（α） | 正確決策（1 − β） |
| 不拒絕 H₀ | 正確決策（1 − α） | **第二類型錯誤**（β） |

- **α** = P（第一類型錯誤）= 顯著水準
- **β** = P（第二類型錯誤）
- 常用的 α 值：0.10、0.05、0.01
:::

## 臨界區域與臨界值

::: {.callout-note}
### 重要名詞

- **臨界（拒絕）區域**：導致拒絕 H₀ 的值域範圍
- **非臨界區域**：導致不拒絕 H₀ 的值域範圍
- **臨界值**：分隔兩個區域的邊界值
:::

## 例題 8-1：陳述假設 {.smaller}

::: {.callout-tip}
## 問題
對每個主張陳述 H₀ 與 H₁：

**(a)** 某研究者聲稱新生兒的平均體重超過 8.6 磅。

**(b)** 某製造商聲稱每 1000 個磁碟片中，瑕疵品平均不到 18 個。

**(c)** 某研究者聲稱背景輕音樂會改變考試成績，使其不同於平均值 73 分。
:::

**解答：**

**(a)** 主張：μ > 8.6 → H₀：μ = 8.6 且 H₁：μ > 8.6 *（右尾檢定）*

**(b)** 主張：μ < 18 → H₀：μ = 18 且 H₁：μ < 18 *（左尾檢定）*

**(c)** 主張：μ ≠ 73 → H₀：μ = 73 且 H₁：μ ≠ 73 *（雙尾檢定）*

## 例題 8-2：求臨界值 {.smaller}

::: {.callout-tip}
## 問題
求各情境的臨界值：

**(a)** 左尾檢定，α = 0.10
**(b)** 雙尾檢定，α = 0.02
**(c)** 右尾檢定，α = 0.005
:::

```{r echo=T, warning=FALSE}
# (a) 左尾檢定，α = 0.10
qnorm(0.10)

# (b) 雙尾檢定，α = 0.02 → 每側 α/2 = 0.01
qnorm(0.01)  # 左側；右側為 +2.326

# (c) 右尾檢定，α = 0.005
qnorm(1 - 0.005)
```

---

**解答：**

- (a) CV = **−1.28**（左尾檢定）
- (b) CV = **±2.33**（雙尾檢定）
- (c) CV = **+2.58**（右尾檢定）

## 假設檢定五步驟程序

::: {.callout-important}
### 傳統方法

1. **陳述**假設並確認主張
2. **查找**適當表格中的臨界值
3. **計算**檢定值
4. **做出**決策（拒絕或不拒絕 H₀）
5. **用淺顯語言摘要**結果
:::

# 第 8-2 節：均值的 z 檢定 {background-color="#2c4a6e"}

## 均值的 z 檢定

::: {.callout-note}
### 公式

$$z = \frac{\bar{X} - \mu}{\sigma / \sqrt{n}}$$

**要求條件：**
- 母體標準差 σ **已知**
- 若 n < 30，母體須近似常態分配
:::

使用標準常態（z）分配求臨界值與 P 值。

## 例題 8-3：汽車在展示場停留天數（傳統法） {.smaller}

::: {.callout-tip}
## 問題
某研究者聲稱汽車在展示場平均停留超過 29 天。隨機抽取 30 輛汽車，得 X̄ = 30.1 天；σ = 3.8。使用 α = 0.05。
:::

**步驟 1：** H₀：μ = 29 且 H₁：μ > 29 *（主張；右尾檢定）*

**步驟 2：** CV = +1.65

**步驟 3：** 計算檢定值。

```{r echo=T, warning=FALSE}
xbar <- 30.1; mu <- 29; sigma <- 3.8; n <- 30
z <- (xbar - mu) / (sigma / sqrt(n))
round(z, 2)
```

**步驟 4：** 由於 1.59 < 1.65，**不拒絕 H₀**。

**步驟 5：** 沒有足夠證據支持汽車在展示場停留超過 29 天的主張。

## 例題 8-4：男性運動鞋價格（傳統法） {.smaller}

::: {.callout-tip}
## 問題
某研究者聲稱男性運動鞋的平均價格低於 80 美元。抽取 36 雙鞋，得 X̄ = 75 美元，σ = 19.2 美元。使用 α = 0.10。
:::

**步驟 1：** H₀：μ = 80 且 H₁：μ < 80 *（主張；左尾檢定）*

**步驟 2：** CV = −1.28

```{r echo=T, warning=FALSE}
xbar <- 75; mu <- 80; sigma <- 19.2; n <- 36
z <- (xbar - mu) / (sigma / sqrt(n))
round(z, 2)
```

**步驟 4：** 由於 −1.56 < −1.28（落在臨界區域），**拒絕 H₀**。

**步驟 5：** 有足夠證據支持平均價格低於 80 美元的主張。

## 例題 8-5：中風患者復健費用（傳統法） {.smaller}

::: {.callout-tip}
## 問題
某研究者聲稱中風患者的平均復健費用不同於 24,672 美元。抽取 35 位患者，得 X̄ = 26,343 美元，σ = 3251 美元。使用 α = 0.01。
:::

**步驟 1：** H₀：μ = 24672 且 H₁：μ ≠ 24672 *（主張；雙尾檢定）*

**步驟 2：** CV = ±2.58

```{r echo=T, warning=FALSE}
xbar <- 26343; mu <- 24672; sigma <- 3251; n <- 35
z <- (xbar - mu) / (sigma / sqrt(n))
round(z, 2)
```

**步驟 4：** 由於 3.04 > 2.58（落在臨界區域），**拒絕 H₀**。

**步驟 5：** 有足夠證據得出復健費用不同於 24,672 美元的結論。

## P 值方法

::: {.callout-note}
### P 值決策規則

- 計算 **P 值**：在 H₀ 為真的假設下，獲得至少與已計算之檢定統計量一樣極端的機率
- **若 P 值 ≤ α → 拒絕 H₀**
- **若 P 值 > α → 不拒絕 H₀**

步驟：
1. 陳述假設並確認主張
2. 計算檢定值
3. 求 P 值
4. 做出決策
5. 摘要結果
:::

## 例題 8-6：大學學費（P 值法） {.smaller}

::: {.callout-tip}
## 問題
某研究者聲稱平均學費超過 5700 美元。抽取 36 所學校，得 X̄ = 5950 美元，σ = 659 美元。使用 α = 0.05。
:::

**步驟 1：** H₀：μ = 5700 且 H₁：μ > 5700 *（主張；右尾檢定）*

```{r echo=T, warning=FALSE}
xbar <- 5950; mu <- 5700; sigma <- 659; n <- 36
z <- (xbar - mu) / (sigma / sqrt(n))
round(z, 2)

# 右尾檢定的 P 值
p_val <- 1 - pnorm(z)
round(p_val, 4)
```

**步驟 4：** 由於 P = 0.0113 < α = 0.05，**拒絕 H₀**。

**步驟 5：** 有足夠證據支持平均學費超過 5700 美元的主張。

## 例題 8-7：風速（P 值法） {.smaller}

::: {.callout-tip}
## 問題
某研究者聲稱某城市的平均風速為每小時 8 英里。抽取 32 天的資料，得 X̄ = 8.2 英里/小時，σ = 0.6。使用 α = 0.05。
:::

**步驟 1：** H₀：μ = 8 *（主張）* 且 H₁：μ ≠ 8 *（雙尾檢定）*

```{r echo=T, warning=FALSE}
xbar <- 8.2; mu <- 8; sigma <- 0.6; n <- 32
z <- (xbar - mu) / (sigma / sqrt(n))
round(z, 2)

# 雙尾 P 值
p_val <- 2 * (1 - pnorm(abs(z)))
round(p_val, 4)
```

**步驟 4：** 由於 P = 0.0588 > α = 0.05，**不拒絕 H₀**。

**步驟 5：** 沒有足夠證據拒絕平均風速為每小時 8 英里的主張。

# 第 8-3 節：均值的 t 檢定 {background-color="#2c4a6e"}

## 均值的 t 檢定

::: {.callout-note}
### 公式

$$t = \frac{\bar{X} - \mu}{s / \sqrt{n}}, \quad \text{自由度} = n - 1$$

**使用時機：**
- σ **未知**（以樣本 s 代替）
- 若 n < 30，母體須近似常態分配
:::

臨界值來自自由度為 n − 1 的 **t 分配**。

## 例題 8-8 至 8-11：求 t 臨界值 {.smaller}

::: {.callout-tip}
## 問題
求各情境的 t 臨界值：

- **8-8**：α = 0.05，自由度 = 16，右尾檢定
- **8-9**：α = 0.01，自由度 = 22，左尾檢定
- **8-10**：α = 0.10，自由度 = 18，雙尾檢定
- **8-11**：α = 0.05，自由度 = 28，右尾檢定
:::

---

```{r echo=T, warning=FALSE}
qt(1 - 0.05, df = 16)   # 8-8：右尾檢定
qt(0.01, df = 22)        # 8-9：左尾檢定
qt(1 - 0.10/2, df = 18) # 8-10：雙尾檢定（±）
qt(1 - 0.05, df = 28)   # 8-11：右尾檢定
```

**解答：** +1.746 | −2.508 | ±1.734 | +1.701

## 例題 8-12：醫院感染數（傳統法） {.smaller}

::: {.callout-tip}
## 問題
某醫院管理員聲稱每週平均感染數為 16.3 例。抽取 10 週的資料，得 X̄ = 17.7，s = 1.8。在 α = 0.05 下，有足夠證據拒絕此主張嗎？
:::

**步驟 1：** H₀：μ = 16.3 *（主張）* 且 H₁：μ ≠ 16.3 *（雙尾檢定）*

**步驟 2：** 自由度 = 9；CV = ±2.262

```{r echo=T, warning=FALSE}
xbar <- 17.7; mu <- 16.3; s <- 1.8; n <- 10
t <- (xbar - mu) / (s / sqrt(n))
round(t, 2)
qt(1 - 0.05/2, df = 9)  # 臨界值
```

**步驟 4：** 由於 2.46 > 2.262，**拒絕 H₀**。

**步驟 5：** 有足夠證據拒絕每週平均感染數為 16.3 例的主張。

## 例題 8-13：代課教師薪資（傳統法） {.smaller}

::: {.callout-tip}
## 問題
某研究者聲稱某地區代課教師的平均日薪低於 60 美元。資料：60、56、60、55、70、55、60、55。使用 α = 0.10。
:::

---

**步驟 1：** H₀：μ = 60 且 H₁：μ < 60 *（主張；左尾檢定）*

**步驟 2：** 自由度 = 7；CV = −1.415

```{r echo=T, warning=FALSE}
data <- c(60, 56, 60, 55, 70, 55, 60, 55)
n <- length(data)
xbar <- mean(data); s <- sd(data)
t <- (xbar - 60) / (s / sqrt(n))
cat("X-bar:", round(xbar, 2), "  s:", round(s, 2), "  t:", round(t, 3))
qt(0.10, df = 7)  # 臨界值
```

**步驟 4：** 由於 −0.624 > −1.415（未落入臨界區域），**不拒絕 H₀**。

**步驟 5：** 沒有足夠證據支持平均日薪低於 60 美元的主張。

## 例題 8-14 & 8-15：t 的 P 值區間 {.smaller}

::: {.callout-tip}
## 問題
使用 t 分配表（表 F）確定 P 值區間：

- **8-14**：t = 2.056，n = 11，右尾檢定
- **8-15**：t = 2.983，n = 6，雙尾檢定
:::

---

```{r echo=T, warning=FALSE}
# 8-14：右尾檢定，自由度 = 10
p14 <- pt(2.056, df = 10, lower.tail = FALSE)
cat("8-14 P 值:", round(p14, 4), " → 區間：0.025 < P < 0.05\n")

# 8-15：雙尾檢定，自由度 = 5
p15 <- 2 * pt(2.983, df = 5, lower.tail = FALSE)
cat("8-15 P 值:", round(p15, 4), " → 區間：0.02 < P < 0.05")
```

::: {.callout-note}
從 t 分配表中，找到自由度所在列，定位檢定統計量落點，並讀取對應的 α 值作為 P 值的上下界。
:::

## 例題 8-16：慢跑者最大攝氧量（P 值法） {.smaller}

::: {.callout-tip}
## 問題
某研究者聲稱慢跑者的最大攝氧量超過 36.7 mL/kg/min。抽取 15 位慢跑者，得 X̄ = 40.6，s = 6。使用 α = 0.05。
:::

**步驟 1：** H₀：μ = 36.7 且 H₁：μ > 36.7 *（主張；右尾檢定）*

```{r echo=T, warning=FALSE}
xbar <- 40.6; mu <- 36.7; s <- 6; n <- 15
t <- (xbar - mu) / (s / sqrt(n))
round(t, 3)

# P 值
p_val <- pt(t, df = n - 1, lower.tail = FALSE)
round(p_val, 4)
```

**步驟 4：** 由於 P ≈ 0.012 < α = 0.05，**拒絕 H₀**。

**步驟 5：** 有足夠證據支持慢跑者最大攝氧量超過 36.7 mL/kg/min 的主張。

# 第 8-4 節：比例的 z 檢定 {background-color="#2c4a6e"}

## 比例的 z 檢定

::: {.callout-note}
### 公式

$$z = \frac{\hat{p} - p}{\sqrt{pq/n}}$$

其中 $\hat{p} = X/n$（樣本比例），$p$ = 假設的母體比例，$q = 1 - p$

**要求條件：**
- 隨機樣本
- 滿足二項條件
- np ≥ 5 且 nq ≥ 5
:::

## 例題 8-17：反式脂肪（傳統法，雙尾） {.smaller}

::: {.callout-tip}
## 問題
某營養師聲稱 60% 的人會刻意避免攝入反式脂肪。調查 200 人後發現 128 人會避免攝入。在 α = 0.05 下，有足夠證據拒絕此主張嗎？
:::

**步驟 1：** H₀：p = 0.60 *（主張）* 且 H₁：p ≠ 0.60 *（雙尾檢定）*

**步驟 2：** CV = ±1.96

```{r echo=T, warning=FALSE}
X <- 128; n <- 200; p <- 0.60; q <- 1 - p
p_hat <- X / n
z <- (p_hat - p) / sqrt(p * q / n)
cat("p-hat:", p_hat, "  z:", round(z, 2))
```

**步驟 4：** 由於 1.15 介於 −1.96 與 +1.96 之間，**不拒絕 H₀**。

**步驟 5：** 沒有足夠證據拒絕 60% 的人會避免反式脂肪的主張。

## 例題 8-18：家庭與醫療假法（傳統法） {.smaller}

::: {.callout-tip}
## 問題
2000 年時，60% 的人認為《家庭與醫療假法》非常易於使用。某研究者認為此百分比已改變。抽取 100 人的樣本，發現 p̂ = 53% 認為容易使用。在 α = 0.01 下，此百分比是否改變？
:::

**步驟 1：** H₀：p = 0.60 且 H₁：p ≠ 0.60 *（主張；雙尾檢定）*

**步驟 2：** CV = ±2.58

```{r echo=T, warning=FALSE}
p_hat <- 0.53; p <- 0.60; q <- 0.40; n <- 100
z <- (p_hat - p) / sqrt(p * q / n)
round(z, 2)
```

**步驟 4：** 由於 −1.43 在非臨界區域（介於 ±2.58 之間），**不拒絕 H₀**。

**步驟 5：** 沒有足夠證據支持百分比已改變的主張。

## 例題 8-19：以一元硬幣取代一元紙幣（傳統法） {.smaller}

::: {.callout-tip}
## 問題
某主張指出至少 77% 的民眾反對以一元硬幣取代一元紙幣。抽取 80 人的樣本，發現 55 人反對。在 α = 0.01 下，檢定此主張。
:::

**步驟 1：** H₀：p = 0.77 *（主張）* 且 H₁：p < 0.77 *（左尾檢定）*

**步驟 2：** CV = −2.33

```{r echo=T, warning=FALSE}
X <- 55; n <- 80; p <- 0.77; q <- 1 - p
p_hat <- X / n
z <- (p_hat - p) / sqrt(p * q / n)
cat("p-hat:", round(p_hat, 4), "  z:", round(z, 2))
```

**步驟 4：** 由於 −1.75 > −2.33（未落入臨界區域），**不拒絕 H₀**。

**步驟 5：** 沒有足夠證據拒絕至少 77% 的民眾反對以一元硬幣取代一元紙幣的主張。

## 例題 8-20：律師廣告（P 值法） {.smaller}

::: {.callout-tip}
## 問題
某律師聲稱超過 25% 的律師會做廣告。抽取 200 位律師的樣本，發現 63 位有做廣告。在 α = 0.05 下，有足夠證據支持此主張嗎？
:::

**步驟 1：** H₀：p = 0.25 且 H₁：p > 0.25 *（主張；右尾檢定）*

```{r echo=T, warning=FALSE}
X <- 63; n <- 200; p <- 0.25; q <- 0.75
p_hat <- X / n
z <- (p_hat - p) / sqrt(p * q / n)
cat("p-hat:", round(p_hat, 4), "  z:", round(z, 2))

p_val <- 1 - pnorm(z)
cat("  P 值:", round(p_val, 4))
```

**步驟 4：** 由於 P ≈ 0.017 < α = 0.05，**拒絕 H₀**。

**步驟 5：** 有足夠證據支持超過 25% 的律師做廣告的主張。

# 第 8-5 節：變異數或標準差的 χ² 檢定 {background-color="#2c4a6e"}

## 變異數的卡方檢定

::: {.callout-note}
### 公式

$$\chi^2 = \frac{(n-1)s^2}{\sigma^2}, \quad \text{自由度} = n - 1$$

**假設條件：**
- 隨機樣本
- 母體為常態分配
- 觀測值相互獨立

**三種檢定類型：** 右尾（σ² > 某值）、左尾（σ² < 某值）、雙尾（σ² ≠ 某值）
:::

## 例題 8-21 至 8-23：求 χ² 臨界值 {.smaller}

::: {.callout-tip}
## 問題
求各情境的卡方臨界值：

- **8-21**：自由度 = 15，α = 0.05，右尾檢定
- **8-22**：自由度 = 10，α = 0.05，左尾檢定
- **8-23**：自由度 = 22，α = 0.05，雙尾檢定
:::

---

```{r echo=T, warning=FALSE}
# 8-21：右尾檢定
qchisq(1 - 0.05, df = 15)

# 8-22：左尾檢定（使用 1 - α 求左尾）
qchisq(0.05, df = 10)

# 8-23：雙尾檢定（每側 α/2）
qchisq(1 - 0.025, df = 22)  # 右側 CV
qchisq(0.025, df = 22)       # 左側 CV
```

**解答：**

- 8-21：**24.996**
- 8-22：**3.940**
- 8-23：**36.781** 與 **10.982**

## 例題 8-24：考試成績的變異（傳統法） {.smaller}

::: {.callout-tip}
## 問題
某教師聲稱其班上 23 位學生的變異數（s² = 198）小於母體變異數（σ² = 225）。在 α = 0.05 下，有足夠證據支持此主張嗎？
:::

**步驟 1：** H₀：σ² = 225 且 H₁：σ² < 225 *（主張；左尾檢定）*

**步驟 2：** 自由度 = 22；CV = 12.338

```{r echo=T, warning=FALSE}
n <- 23; s2 <- 198; sigma2 <- 225
chi2 <- (n - 1) * s2 / sigma2
round(chi2, 2)

qchisq(0.05, df = n - 1)  # 左尾臨界值
```

**步驟 4：** 由於 19.36 > 12.338（落在非臨界區域），**不拒絕 H₀**。

**步驟 5：** 沒有足夠證據支持班級變異數小於 225 的主張。

## 例題 8-25：門診手術（傳統法） {.smaller}

::: {.callout-tip}
## 問題
某醫院管理員聲稱每日門診手術患者數的標準差大於 8。隨機抽取 15 天的資料如下。在 α = 0.10 下，檢定此主張。

資料：25、30、5、15、18、42、16、9、10、12、12、38、8、14、27
:::

---

**步驟 1：** H₀：σ = 8 且 H₁：σ > 8 *（主張；右尾檢定）*

```{r echo=T, warning=FALSE}
data <- c(25, 30, 5, 15, 18, 42, 16, 9, 10, 12, 12, 38, 8, 14, 27)
n <- length(data); s <- sd(data)
cat("s =", round(s, 1))

chi2 <- (n - 1) * s^2 / 8^2
cat("  chi² =", round(chi2, 2))

qchisq(1 - 0.10, df = n - 1)  # 臨界值
```

**步驟 4：** 由於 27.44 > 21.064，**拒絕 H₀**。

**步驟 5：** 有足夠證據支持標準差大於 8 的主張。

## 例題 8-26：香菸尼古丁含量（傳統法） {.smaller}

::: {.callout-tip}
## 問題
某製造商聲稱尼古丁含量的變異數為 0.644。抽取 20 支香菸，得 s = 1.00。在 α = 0.05 下，有足夠證據拒絕此主張嗎？
:::

**步驟 1：** H₀：σ² = 0.644 *（主張）* 且 H₁：σ² ≠ 0.644 *（雙尾檢定）*

**步驟 2：** 自由度 = 19；CV = 32.852 與 8.907

```{r echo=T, warning=FALSE}
n <- 20; s <- 1.00; sigma2 <- 0.644
chi2 <- (n - 1) * s^2 / sigma2
round(chi2, 1)

c(qchisq(0.975, df = 19), qchisq(0.025, df = 19))  # 右側、左側 CV
```

**步驟 4：** 由於 8.907 < 29.5 < 32.852，**不拒絕 H₀**。

**步驟 5：** 沒有足夠證據拒絕製造商所稱變異數為 0.644 的主張。

## 例題 8-27 & 8-28：χ² 的 P 值區間 {.smaller}

::: {.callout-tip}
## 問題
求 P 值區間：

- **8-27**：χ² = 19.274，n = 8，右尾檢定
- **8-28**：χ² = 3.823，n = 13，左尾檢定
:::

```{r echo=T, warning=FALSE}
# 8-27：右尾檢定，自由度 = 7
p27 <- pchisq(19.274, df = 7, lower.tail = FALSE)
cat("8-27 P 值:", round(p27, 4), " → 區間：0.005 < P < 0.01\n")

# 8-28：左尾檢定，自由度 = 12
p28 <- pchisq(3.823, df = 12, lower.tail = TRUE)
cat("8-28 P 值:", round(p28, 4), " → 區間：0.01 < P < 0.025")
```

## 例題 8-29：汽車驗車時間（P 值法） {.smaller}

::: {.callout-tip}
## 問題
汽車驗車時間的標準差已知為 16.8 分鐘。抽取 24 輛汽車，得 s = 12.5 分鐘。在 α = 0.05 下，標準差是否改變？
:::

---

**步驟 1：** H₀：σ = 16.8 且 H₁：σ ≠ 16.8 *（主張；雙尾檢定）*

```{r echo=T, warning=FALSE}
n <- 24; s <- 12.5; sigma <- 16.8
chi2 <- (n - 1) * s^2 / sigma^2
round(chi2, 3)

# 雙尾 P 值
p_left <- pchisq(chi2, df = n - 1, lower.tail = TRUE)
p_two <- 2 * p_left  # 檢定統計量在左側
cat("P 值 ≈", round(p_two, 4), " → 區間：0.05 < P < 0.10")
```

**步驟 4：** 由於 P > α = 0.05，**不拒絕 H₀**。

**步驟 5：** 沒有足夠證據得出驗車時間標準差已改變的結論。

# 第 8-6 節：假設檢定的進階主題 {background-color="#2c4a6e"}

## 信賴區間與假設檢定

::: {.callout-note}
### 重要關係

對於雙尾假設檢定：

- 若在 α 下 H₀ 被**拒絕** → (1 − α)·100% 信賴區間將**不**包含假設值
- 若在 α 下 H₀ **不被拒絕** → (1 − α)·100% 信賴區間**將**包含假設值

這表示相同水準的假設檢定與信賴區間會得出**相同的結論**。
:::

## 例題 8-30：糖的產量 {.smaller}

::: {.callout-tip}
## 問題
糖袋標示應裝 5 磅。抽取 50 個袋子，得 X̄ = 4.6 磅，s = 0.7。在 α = 0.05 下，是否有證據顯示袋裝量不同於 5 磅？另求 95% 信賴區間。
:::

**步驟 1：** H₀：μ = 5 且 H₁：μ ≠ 5 *（主張；雙尾檢定）*

```{r echo=T, warning=FALSE}
xbar <- 4.6; mu <- 5; s <- 0.7; n <- 50; alpha <- 0.05
# t 檢定（σ 未知）
t_val <- (xbar - mu) / (s / sqrt(n))
cat("t =", round(t_val, 2))

t_crit <- qt(1 - alpha/2, df = n - 1)
cat("  CV =", round(t_crit, 3))

# 95% CI
ME <- t_crit * s / sqrt(n)
cat("  95% CI: (", round(xbar - ME, 2), ",", round(xbar + ME, 2), ")")
```

**決策：** |−4.04| > 2.010 → **拒絕 H₀**。

95% 信賴區間為 (4.4, 4.8)——**不**包含 μ = 5，與檢定結果一致。

## 例題 8-31：豬的體重 {.smaller}

::: {.callout-tip}
## 問題
某研究者聲稱餵食特殊飼料的豬平均體重為 200 磅。抽取 10 頭豬，得 X̄ = 198.2，s = 3.3。在 α = 0.05 下，能拒絕此主張嗎？求 95% 信賴區間。
:::

**步驟 1：** H₀：μ = 200 *（主張）* 且 H₁：μ ≠ 200 *（雙尾檢定）*

```{r echo=T, warning=FALSE}
xbar <- 198.2; mu <- 200; s <- 3.3; n <- 10; alpha <- 0.05
t_val <- (xbar - mu) / (s / sqrt(n))
cat("t =", round(t_val, 2))

t_crit <- qt(1 - alpha/2, df = n - 1)
cat("  CV = ±", round(t_crit, 3))

# 95% CI
ME <- t_crit * s / sqrt(n)
cat("  95% CI: (", round(xbar - ME, 1), ",", round(xbar + ME, 1), ")")
```

**決策：** |−1.72| < 2.262 → **不拒絕 H₀**。

95% 信賴區間 (195.8, 200.6) **包含** μ = 200，確認我們無法拒絕此主張。

## 第二類型錯誤與檢定力

::: {.callout-note}
### 檢定力

$$\text{檢定力} = 1 - \beta$$

其中 β = P（第二類型錯誤）= 無法拒絕錯誤 H₀ 的機率

**提升檢定力的方法：**
- 提高 α（增加靈敏度，但會增加第一類型錯誤的風險）
- 增大樣本數 n（降低標準誤，最可靠的方法）

**實務注意：** 不拒絕 H₀ 並不能證明它為真——檢定可能只是缺乏足夠的檢定力來偵測真實的差異。
:::

## 第 8 章摘要

::: {.callout-important}
### 主要檢定

| 情境 | 檢定 | 公式 |
|---|---|---|
| μ，σ 已知 | z 檢定 | $z = \frac{\bar{X}-\mu}{\sigma/\sqrt{n}}$ |
| μ，σ 未知 | t 檢定 | $t = \frac{\bar{X}-\mu}{s/\sqrt{n}}$ |
| 比例 p | z 檢定 | $z = \frac{\hat{p}-p}{\sqrt{pq/n}}$ |
| 變異數 σ² | χ² 檢定 | $\chi^2 = \frac{(n-1)s^2}{\sigma^2}$ |
:::

## 決策規則摘要

::: {.callout-note}
### 傳統法 vs. P 值法

**傳統法：** 將檢定值與表格中的臨界值比較

**P 值法：** 將計算出的 P 值與 α 比較

- 若檢定值落在臨界區域**或** P 值 ≤ α → **拒絕 H₀**
- 否則 → **不拒絕 H₀**

**信賴區間法（僅限雙尾）：** 若信賴區間包含假設值 → 不拒絕 H₀；若不包含 → 拒絕 H₀
:::

## 版權聲明

-   **版權說明。** 本教學材料改編自 **Bluman, A. G. (2011). Elementary statistics: A step by step approach (8th ed.). McGraw-Hill**。所有權利保留給原著作者及出版社。

-   **僅供非商業使用。** 本材料僅供教育目的使用，不得用於商業獲利。

-   **適當引用。** 任何複製、散佈或使用本材料時，須適當引用原始出處。
