---
title: "統計學"
subtitle: "第1章：機率與統計的本質"
author: "劉昱佑"
institute: "實踐大學"
date: "`r Sys.Date()`"
language:
  callout-warning-title: "問題"
  callout-tip-title: "解題"
  callout-note-title: "說明"
  callout-important-title: "重點"
format:
  revealjs:
    html-math-method: katex
    smaller: true
    theme: serif
    footer: "Elementary Statistics: A Step by Step Approach"
    logo: "logo.svg"
    editor: source
    slide-number: true
    scrollable: false
    transition: "none"
    menu:
      useTextContentForMissingTitles: false
      hideMissingTitles: true
      side: 'left'
      titleSelector: 'h1'
title-slide-attributes:
  data-notes: ""
include-after-body:
  text: |
    <script>
    Reveal.on('ready', function() {
      var title = Reveal.getSlides()[0];
      if (title) {
        title.insertAdjacentHTML('beforeend',
          '<p style="font-size:0.5em; margin-top:1.5em;">' +
          '<a href="ch1.html"  style="color:#555;">[English version]</a>' +
          '</p>');
      }
    });
    </script>
---

```{r setup, include=FALSE}
library(tidyverse)
library(showtext)

# 中文字型（從 Google Fonts 載入）
font_add_google("Noto Sans TC", "noto")
showtext_auto()

# ggplot 全域主題：置中 + 中文字型
theme_set(
  theme_minimal(base_family = "noto") +
  theme(plot.title    = element_text(hjust = 0.5),
        plot.subtitle = element_text(hjust = 0.5))
)

# 全域 chunk 設定
knitr::opts_chunk$set(fig.align = "center")
```

## 本章概覽
第1章介紹**統計學的基本性質**——統計學是什麼、處理哪些類型的資料、資料如何收集、研究如何設計，以及統計結果可能被如何正確使用或誤用。

| 節次 | 主題 |
|---------|--------|
| 1-1 | 敘述統計與推論統計 |
| 1-2 | 變數與資料類型 |
| 1-3 | 資料收集與抽樣方法 |
| 1-4 | 實驗設計（觀察性研究與實驗性研究；統計的使用與誤用） |
| 1-5 | 電腦與計算機 |

## 本章學習目標

:::{.callout-important}
## 讀完本章後，你應該能夠

1. 掌握統計學的基本術語。
2. 分辨統計學的兩大分支。
3. 辨識資料的類型。
4. 判斷每個變數的測量尺度。
5. 說出四種基本抽樣方法。
6. 說明觀察性研究與實驗性研究的差別。
7. 說明統計如何被正確使用與誤用。
8. 說明電腦與計算機在統計上的重要性。
:::

# 第1-1節：敘述統計與推論統計 {background-color="#2c4a6e"}

## 什麼是統計學？

統計無所不在——運動紀錄、民意調查、醫學發現、失業率、天氣預報。這些都從**資料**開始：先收集數值，加以整理之後，它們才能說明任何事情。

:::{.callout-note}
## 統計學

**統計學**是一門進行研究的科學，用來**收集、整理、彙總、分析並從資料中得出結論**。

:::

學習統計學的三個理由：

1. 能**讀懂並理解**自己專業領域中的各種統計研究，這需要熟悉其中的術語、符號、概念與統計程序。
2. 能**從事研究**——設計實驗，收集、整理、分析與彙總資料，做出預測，並用自己的話說明研究結果。
3. 能成為**更好的消費者與公民**——依據消費研究決定要買什麼產品，依據使用狀況研究判斷政府支出是否合理。

## 基本術語

:::{.callout-note}
## 變數與資料

- **變數**是可以取不同數值的特徵或屬性。
- **資料**是變數所取到的值（測量值或觀測值）。
- 一組資料值構成**資料集**；資料集中的每一個值稱為**資料值**（或**資料點**）。
- 取值由機遇決定的變數稱為**隨機變數**。
:::

保險公司無法預測承保的哪一輛車會發生事故，但它知道平均而言每 100 輛承保車輛中每年約有 3 輛出事。個別事件由機遇決定，長期的規律卻穩定到足以據以訂定保費。

## 母體與樣本

多數研究不可能、也不切實際去檢視所有感興趣的對象，因此研究者只研究其中一個子群，再據以推論。

:::{.callout-note}
## 母體、普查與樣本

- **母體**是所有被研究的對象（人或其他）的全體。
- 當資料是從母體中**每一個**對象收集而來時，稱為**普查**。
- **樣本**是**從母體中選取出來的一群對象**。
:::

:::{.callout-important}
## 偏誤

若樣本的結果與普查的結果差距極大，或樣本無法代表其所來自的母體，就稱這個樣本有**偏誤**。如何正確選取樣本，是第1-3節的主題。
:::

## 統計學的兩大分支

:::{.callout-note}
## 敘述統計

**敘述統計**包含資料的**收集、整理、彙總與呈現**。
:::

:::{.callout-note}
## 推論統計

**推論統計**包含**由樣本推論到母體**、進行估計與假設檢定、判斷變數之間的關係，以及做出預測。
:::

## 機率與假設檢定

推論統計建立在**機率理論**之上。

- **機率**是某事件發生的可能性，是描述不確定性的數學語言（第4章）。
- **假設檢定**是一套決策程序，根據樣本所得的資訊來評估關於母體的主張（第8章）。

推論統計也用來判斷變數之間的**關係**。一份具里程碑意義的公共衛生報告指出，吸菸與肺癌之間確實存在**關係**——注意，報告說的是「有關係」，而不是吸菸「造成」肺癌；從資料中找到的關聯，本身並不等於因果證據。統計學家也利用過去與現在的資料做**預測**，例如車商依去年同月的銷售紀錄決定今年要進哪些車、各進多少。

## 範例 1-1 {#example-1-1}

:::{.callout-warning}
## 敘述統計或推論統計

判斷下列各敘述使用的是敘述統計還是推論統計。*（模擬資料）*

a. 上學期校園外送平台的 4800 筆訂單中，有加點飲料的訂單平均比沒有加點的晚 4 分鐘送達。
b. 每六位超商顧客就有一位在早上 8 點前買熱飲，其中約三分之一的人還會再買一份麵包。
c. 預估今年夏天將有三百萬名旅客經由本國主要國際機場出入境。
d. 在全島發布颱風警報當天，某物流中心出貨的 1200 件包裹中，只有 185 件在承諾的 24 小時內送達。
:::

---

## 範例 1-1

:::{.callout-tip}
## 解題

**解答**

| 敘述 | 分支 | 理由 |
|-----------|--------|--------|
| a | 敘述統計 | 只彙總實際觀察到的 4800 筆訂單 |
| b | 推論統計 | 對全體超商顧客所做的概化 |
| c | 推論統計 | 對尚未觀察到的母體所做的預測 |
| d | 敘述統計 | 只彙總 1200 件包裹這個樣本的結果 |

**詮釋**

當一個數字只是**彙總實際收集到的資料**時，它屬於敘述統計。當它**超出資料本身**——推論到母體、進行預測或檢定主張——時，它屬於推論統計。
:::

---

## 以 R 看母體與樣本

**準備資料**

某大學有 10,000 名學生。我們想知道**全部**學生每週的平均讀書時數（**參數**），但只能調查其中 50 人（得到**統計量**）。

```{r s1-1-1, echo=T, warning=FALSE, out.width="80%", fig.align='center'}
set.seed(2026)
population_hours <- rnorm(10000, mean = 15, sd = 4)
sample_hours     <- sample(population_hours, 50)

mean(population_hours)  # 參數
mean(sample_hours)      # 統計量
```

---

## 以 R 看母體與樣本

**輸出圖形**

樣本平均數接近但不完全等於母體平均數。利用統計量對參數下結論，正是**推論統計**的核心；兩者之間的差距就是**抽樣誤差**（第1-3節）。

```{r s1-1-2, echo=T, warning=FALSE, out.width="55%", fig.align='center', fig.height=4.5}
ggplot(data.frame(sample_hours), aes(sample_hours)) +
  geom_histogram(bins = 10, color = "white") +
  geom_vline(xintercept = mean(population_hours)) +
  labs(title = "50名學生的樣本（垂直線＝母體平均數）",
       x = "每週讀書時數", y = "次數")
```

# 第1-2節：變數與資料類型 {background-color="#2c4a6e"}

## 變數的分類

變數首先分為**質性**與**量化**兩類；量化變數再進一步分為**離散**與**連續**。

| | |
|---|---|
| **質性變數** | 不同的類別：性別、宗教信仰、居住地區 |
| **量化——離散** | 可數的值：家庭子女數、班級人數、每日來電次數 |
| **量化——連續** | 測量的值：身高、體重、溫度、時間 |

## 質性變數與量化變數

:::{.callout-note}
## 質性變數

**質性變數**是依某種特徵或屬性而具有**不同類別**的變數。
:::

:::{.callout-note}
## 量化變數

**量化變數**是**可以計數或測量**的變數。
:::

性別、宗教信仰與居住地區屬於質性變數。年齡、身高、體重與體溫屬於量化變數——它們是數值，而且可以依其值排序。

## 離散變數與連續變數

:::{.callout-note}
## 離散變數

**離散變數**所取的值是**可以數出來的**，例如 0、1、2、3。例子：家庭中的子女數、教室中的學生人數、客服中心每日接到的電話數。
:::

:::{.callout-note}
## 連續變數

**連續變數**在任意兩個特定值之間可以取**無限多個值**。它們是**測量**得到的，常帶有分數與小數。例子：溫度。
:::

## 範例 1-2 {#example-1-2}

:::{.callout-warning}
## 離散資料或連續資料

判斷下列各變數是離散變數還是連續變數。

a. 外送員在餐廳等待訂單備妥所花的分鐘數
b. 某承攬業者每月承攬的貨櫃數
c. 顧客在單筆網購訂單上花的金額
d. 裝上配送車的各件包裹重量
:::

---

## 範例 1-2

:::{.callout-tip}
## 解題

**解答**

| 變數 | 類型 | 理由 |
|----------|------|--------|
| a. 在餐廳的等待時間 | 連續 | 時間是測量出來的 |
| b. 每月貨櫃數 | 離散 | 貨櫃數是數出來的 |
| c. 單筆訂單花費 | 離散 | 金錢的最小單位是分，可以數 |
| d. 包裹重量 | 連續 | 重量是測量出來的 |

**詮釋**

只要問一個問題：這個值是**數出來的**還是**量出來的**？數出來的是離散，量出來的是連續。學生最常答錯的是金錢——它以「分」為單位計數，因此是離散。
:::

## 連續變數的界限

測量工具有極限，因此連續資料必須**四捨五入**。記錄下來的值其實代表它在四捨五入之前可能落在的一整個組。

:::{.callout-important}
## 界限規則

一個數值的**界限**，是該資料值在被四捨五入之前所會歸屬的組：

$$\text{界限} = \text{記錄值} \pm \tfrac{1}{2}\,(\text{測量單位})$$

連續變數的界限會比記錄值**多一位小數**，而且**末位一定是 5**。界限寫成 72.5–73.5，意思是從 72.5 起、**但不包含** 73.5 的所有值。
:::

## 表 1-1：記錄值與其界限

| 變數 | 記錄值 | 界限 |
|----------|---------------|------------|
| 長度 | 15 公分（cm） | 14.5–15.5 cm |
| 溫度 | 86 華氏度（$^\circ$F） | 85.5–86.5$^\circ$F |
| 時間 | 0.43 秒（sec） | 0.425–0.435 sec |
| 質量 | 1.6 公克（g） | 1.55–1.65 g |

記錄為 73 英吋的身高，實際上可能是 72.5 起、但不包含 73.5 的任何值。若實際值恰為 73.5，會被四捨五入為 74，歸入 73.5–74.5 這一組。

## 範例 1-3 {#example-1-3}

:::{.callout-warning}
## 組界限

求下列各測量值的界限。*（模擬資料）*

a. 18.6 分鐘
b. 245 公克
c. 3.75 公里
:::

---

## 範例 1-3

:::{.callout-tip}
## 解題

**解答**

```{r e1-3-1, echo=T, warning=FALSE, out.width="80%", fig.align='center'}
recorded_values   <- c(18.6, 245, 3.75)
measurement_units <- c(0.1, 1, 0.01)

recorded_values - measurement_units / 2
recorded_values + measurement_units / 2
```

a. 18.55–18.65 分鐘　b. 244.5–245.5 公克　c. 3.745–3.755 公里
:::

---

## 範例 1-3

:::{.callout-tip}
## 解題

**詮釋**

每個記錄值其實代表界限之間的**區間**。注意每個界限都比記錄值多一位小數、且末位為 5。第2章建立分組次數分配時會再用到界限。
:::

## 四種測量尺度

變數也可依**如何被分類、計數或測量**來區分，這種分類使用**測量尺度**，常見的有四種。

:::{.callout-note}
## 測量尺度

- **名目尺度**——把資料分成互斥（不重疊）的類別，資料之間**無法排序或排名**。
- **順序尺度**——把資料分成**可以排名**的類別，但各名次之間的**精確差距並不存在**。
- **區間尺度**——資料可以排名，各測量單位之間**有精確的差距**，但**沒有有意義的零點**。
- **比率尺度**——具備區間尺度的所有性質，而且**存在真正的零點**；數值之間存在真正的比率。
:::

## 表 1-2：各測量尺度的例子

| 名目尺度 | 順序尺度 | 區間尺度 | 比率尺度 |
|--------------------|--------------------|---------------------|------------------|
| 郵遞區號 | 成績（A、B、C、D、F） | SAT 分數 | 身高 |
| 性別 | 名次（第一名、第二名……） | IQ | 體重 |
| 眼睛顏色（藍、棕、綠、褐） | 評分等級（差、好、優） | 溫度 | 時間 |
| 政黨傾向 | 網球選手排名 | | 薪資 |
| 宗教信仰 | | | 年齡 |
| 主修領域（數學、資訊……） | | | |
| 國籍 | | | |

## 四種尺度的比較

| 尺度 | 可排序？ | 有精確差距？ | 有真正零點？ |
|-------|--------|---------------------|------------|
| 名目 | 否 | 否 | 否 |
| 順序 | 是 | 否 | 否 |
| 區間 | 是 | 是 | 否 |
| 比率 | 是 | 是 | 是 |

IQ 測驗並不是在測量「沒有智力」的人，0$^\circ$F 也不代表完全沒有熱量——兩者都是區間尺度。若甲能舉起 200 磅、乙能舉起 100 磅，兩者的比是 2 比 1——體重是比率尺度。

:::{.callout-warning}
## 注意

統計學家對這套分類**並沒有完全一致的看法**。有些研究者把 IQ 歸為比率而非區間。資料也可以被改寫成另一種尺度：若把教授的所得分成低、中、高三組，比率變數就變成順序變數。
:::

## 範例 1-4 {#example-1-4}

:::{.callout-warning}
## 測量尺度

下列各變數應使用哪一種測量尺度？

a. 某咖啡連鎖店各分店的月營收
b. 超商顧客選用的付款方式
c. 某冷凍倉儲 1 月份夜間的最低溫度
d. 旅館房客給的滿意度評等
:::

---

## 範例 1-4

:::{.callout-tip}
## 解題

**解答**

| 變數 | 尺度 | 理由 |
|----------|-------|--------|
| a. 分店月營收 | 比率 | 有真正零點，比率有意義 |
| b. 付款方式 | 名目 | 只是類別，無法排序 |
| c. 夜間最低溫度 | 區間 | 差距精確，但無真正零點 |
| d. 房客滿意度評等 | 順序 | 可排名，但差距不精確 |

**詮釋**

測量尺度限制了哪些統計方法是合理的——例如計算平均數，至少需要區間尺度的資料。
:::

---

## 以 R 表示測量尺度

R 透過資料型別來區分這四種尺度：

```{r s1-2-1, echo=T, warning=FALSE, out.width="80%", fig.align='center'}
postal_code    <- factor(c("104", "220", "804"))
service_rating <- factor(c("poor", "good", "excellent"),
                         levels = c("poor", "good", "excellent"),
                         ordered = TRUE)
iq_score    <- c(109, 110, 125)
body_weight <- c(150, 180, 205)

str(postal_code)
str(service_rating)
str(iq_score)
str(body_weight)
```

名目資料存成無序的 `factor`，順序資料存成**有序**的 factor，區間與比率資料則存成 `numeric`。

# 第1-3節：資料收集與抽樣方法 {background-color="#2c4a6e"}

## 資料如何收集？

最常見的資料收集方式之一是**問卷調查**，最常用的三種形式是電話訪問、郵寄問卷與親身訪談；資料也可以透過**查閱既有紀錄**或**直接觀察**取得。

| 調查方式 | 優點 | 缺點 |
|---------------|-----------|---------------|
| 電話訪問 | 成本低於親身訪談；受訪者可能更坦白 | 有些人沒有電話或不接電話；需納入未登錄號碼與手機號碼；訪員語氣可能影響回答 |
| 郵寄問卷 | 可涵蓋廣大地理範圍；成本較低；可匿名 | 回收率低；受訪者可能誤解題意 |
| 親身訪談 | 可取得深入的回答 | 成本高；訪員需受訓；可能有訪員偏誤 |

## 為什麼要抽樣？

研究整個母體通常不可行，原因包括**成本、時間、母體規模**或**醫學上的顧慮**，因此研究者改用樣本，並設法讓樣本**沒有偏誤**。

四種基本抽樣方法是**簡單隨機、系統、分層**與**群集**。以下用一份 500 人的學生名冊示範。

```{r s1-3-1, echo=T}
set.seed(1)
roster <- data.frame(
  id      = 1:500,
  college = rep(c("Business", "Design", "Culture", "Management", "Media"),
                each = 100)
)
```

## 隨機抽樣

:::{.callout-note}
## 隨機樣本

**隨機樣本**的選取方式，要讓母體中**每一個成員被選中的機會相等**，通常以**亂數**決定。
:::

```{r s1-3-2, echo=T, warning=FALSE, out.width="80%", fig.align='center'}
sample(roster$id, 10)
```

早期的亂數來自印好的**亂數表**（課本的 Table D）；今日則由軟體產生。

## 系統抽樣

:::{.callout-note}
## 系統樣本

**系統樣本**先把母體從 1 編號到 $N$，在 **1 到 $k$ 之間隨機選出第一個對象**，之後每隔 $k$ 個取一個，其中 $k \approx N/n$。
:::

```{r s1-3-3, echo=T, warning=FALSE, out.width="80%", fig.align='center'}
k     <- 500 / 10
start <- sample(1:k, 1)

seq(start, 500, by = k)
```

注意：若母體名冊本身有與 $k$ 吻合的**週期性規律**，樣本會產生嚴重偏誤。

## 分層抽樣

:::{.callout-note}
## 分層樣本

**分層樣本**先把母體分成若干**層**——層內成員**性質相近**——再在**每一層之內**隨機抽取對象。
:::

```{r s1-3-4, echo=T, warning=FALSE, out.width="80%", fig.align='center'}
strata <- group_by(roster, college)
slice_sample(strata, n = 2)
```

## 群集抽樣

:::{.callout-note}
## 群集樣本

**群集樣本**先依地理區域、學校之類的方式把母體分成若干**群集**，隨機選出**其中幾個群集**，再把被選中群集的**全部成員**都納為樣本。
:::

假設母體住在 10 棟公寓、每棟各有 20 位住戶。隨機選出其中 2 棟，並訪問這 2 棟的全部住戶。

```{r s1-3-5, echo=T, warning=FALSE, out.width="80%", fig.align='center'}
building_id      <- rep(1:10, each = 20)
chosen_buildings <- sample(1:10, 2)

chosen_buildings
table(building_id[building_id %in% chosen_buildings])
```

當母體很大或分布在廣大區域時，群集抽樣可以省時省錢，但有時某個群集並不能代表母體。

## 分層抽樣與群集抽樣的差別

:::{.callout-important}
## 關鍵差異

兩種方法都把母體分組，但

- **分層**抽樣的組內成員是**同質的**——他們共有某項特徵——而且**每一層都要抽**；
- **群集**抽樣的每一組都是一個**「縮小版的母體」**，組內差異與母體一樣大，而且是**整組整組地抽**。

若要研究大一學生，一個新生輔導班可以當作一個**群集**；若依主修、性別、年齡把大一學生分組，得到的則是**層**。
:::

## 表 1-3：四種抽樣方法摘要

| 方法 | 對象如何選出 |
|--------|---------------------------|
| 隨機 | 以亂數選取對象 |
| 系統 | 先在 1 到 $k$ 中隨機選出第一個對象，之後每隔 $k$ 個取一個 |
| 分層 | 把母體分成若干子群（層），在各層內隨機選取對象 |
| 群集 | 選取能代表母體的完整子群 |

其他技術——**逐次抽樣、二重抽樣**與**多階段抽樣**——在第14章說明。

## 其他抽樣方法

:::{.callout-note}
## 便利樣本

**便利樣本**選取的是**方便取得**的對象，例如在某家購物中心入口訪問進場的顧客。這種樣本常常不具代表性；但若研究者確認過母體特性並判定樣本具代表性，仍可使用。
:::

:::{.callout-note}
## 自願（自選）樣本

在**自願樣本**或**自選樣本**中，是否被納入由受訪者自己決定，例如廣播電台的叩應民調。通常只有**意見強烈**的人才會回應，因此這類民調不是科學性的調查。
:::

## 抽樣誤差與非抽樣誤差

樣本永遠不是母體的完美代表，因此結果一定帶有誤差。

:::{.callout-note}
## 抽樣誤差

**抽樣誤差**是由**樣本**得到的結果，與由樣本所來自的**母體**得到的結果之間的差距。
:::

:::{.callout-note}
## 非抽樣誤差

**非抽樣誤差**發生在資料**取得過程有誤**，或樣本有**偏誤**（不具代表性）的時候。
:::

若樣本中全職學生有 56% 是女性，而教務處的普查資料是 54%，這 2% 的落差就是抽樣誤差。磅秤故障使每次量測都多 2 磅，或研究者抄錯數值，則屬非抽樣誤差。

## 範例 1-5 {#example-1-5}

:::{.callout-warning}
## 抽樣方法

指出下列各情境使用的是哪一種抽樣方法。

a. 某物流公司有 18 座物流中心，研究者選出其中一座，記錄該中心一天之內處理的全部包裹。
b. 研究者先把國際貿易學程的學生依年級分開，再依是否有海外交換經驗細分，然後從每一組中各取 8 名學生填寫問卷。
c. 研究者把超市會員的 6000 名會員編號，以亂數選出 400 名會員，記錄他們 3 月份的消費金額。
d. 在包裝線上，每第 25 盒茶葉禮盒被抽出來檢查封口是否破損。
:::

---

## 範例 1-5

:::{.callout-tip}
## 解題

**解答**

| 情境 | 方法 | 判斷依據 |
|----------|--------|------|
| a | 群集 | 選出一整座物流中心，並記錄其中全部資料 |
| b | 分層 | 先分成子群，再在各子群內抽取 |
| c | 隨機 | 以亂數抽取，每位會員機會相等 |
| d | 系統 | 隨機起點後每隔 25 個取一個 |

**詮釋**

三個問題就能判斷：*抽的是整組還是個別對象？有沒有用到機遇？是在子群內抽，還是整個子群一起抽？*
:::

# 第1-4節：實驗設計 {background-color="#2c4a6e"}

## 觀察性研究

:::{.callout-note}
## 觀察性研究

在**觀察性研究**中，研究者只是**觀察**正在發生或過去已發生的事，並依據這些觀察試著得出結論。
:::

:::{.callout-note}
## 觀察性研究的三種型態

- **橫斷面研究**——所有資料在**同一個時點**收集。
- **回溯性研究**——資料取自**過去的紀錄**。
- **縱貫性研究**——資料在**一段期間內**收集，涵蓋過去與現在。
:::

## 觀察性研究的優缺點

**優點。** 通常發生在**自然情境**中；可以研究那些做實驗會**不合倫理或有危險**的題目（自殺、藥物濫用）；也可以使用研究者**無法操弄**的變數，例如慣用右手與慣用左手。

**缺點。** 因為變數**不受控制**，無法確立明確的**因果關係**；研究可能**昂貴且耗時**；而且當測量不是研究者親自進行時，結果會受到**實際收集資料者的誤差**影響。

## 實驗性研究

:::{.callout-note}
## 實驗性研究

在**實驗性研究**中，研究者**操弄**其中一個變數，試著判斷這個操弄如何影響其他變數。
:::

某超商連鎖在旗下 40 家門市進行為期四週的試驗。其中 20 家門市的店員維持平常的招呼方式；另外 20 家門市的店員則在結帳時多念一句咖啡加麵包的組合優惠。試驗期間，前者平均每天賣出 18 組，後者平均 27 組。因為研究者**介入**了——操弄了結帳時使用的話術——所以這是一項實驗。*（模擬資料）*

:::{.callout-note}
## 準實驗性研究

當無法隨機分派、研究者只能使用**現成的完整群體**（例如既有的班級）時，這樣的研究稱為**準實驗性研究**。此時處理仍應隨機分派。
:::

## 實驗中的變數

:::{.callout-note}
## 自變數與依變數

- 實驗性研究中被研究者**操弄**的變數稱為**自變數**，也稱為**解釋變數**。
- 隨之產生的結果變數稱為**依變數**或**結果變數**。
:::

:::{.callout-note}
## 實驗組與對照組

接受處理的對象構成**實驗組**；未接受處理的構成**對照組**。對照組可能接受**安慰劑**——一種既無療效也無害的物質。
:::

在結帳話術的研究中，自變數是結帳時使用的話術，依變數是賣出的組合優惠數量。

## 實驗性研究的缺點

實驗可能發生在**不自然的情境**中，例如實驗室或特別安排的教室，結果未必適用於自然情境——「這款漱口水在試管裡殺死一萬個細菌，但在我嘴裡能殺死幾個？」

:::{.callout-note}
## 霍桑效應

**霍桑效應**在 1924 年西方電器公司霍桑廠的工人研究中被發現：**知道自己正在參與實驗**的受試者會改變行為，進而影響研究結果。
:::

## 干擾變數

:::{.callout-note}
## 干擾變數

**干擾變數**（也稱**潛伏變數**）會影響依變數或結果變數，但**無法與自變數分離**。
:::

被安排進入運動計畫的受試者，可能在研究者不知情的情況下同時改善了飲食，因而透過運動以外的途徑改善了健康。此時飲食就是干擾變數。

閱讀研究結果時，先判斷它是**觀察性還是實驗性**，再問結論是否能由這樣的設計合理推得。

## 安慰劑效應與盲法

:::{.callout-note}
## 安慰劑效應

**安慰劑效應**指受試者只因為**被選入研究**，或因為察覺到研究者無意中透露的線索，而回報好轉或出現改善。
:::

某旅館連鎖告訴 150 位房客，他們的房間已加裝新的助眠設備。三組當中有兩組確實有加裝——一組換了特製枕頭，一組加了隔音窗簾——第三組則完全沒有更動。一週後，三組回報睡得比平常好的比例**完全相同**。*（模擬資料）*

:::{.callout-note}
## 盲法與雙盲

在**盲法**中，受試者不知道自己拿到的是真正的處理還是安慰劑。在**雙盲**中，受試者與研究者都不知道哪一組拿到安慰劑。
:::

## 區集、隨機化與配對

:::{.callout-note}
## 區集

當研究者懷疑兩個以上的**區集**之間會有差異時，可用**區集**來降低變異。在結帳話術的研究中，若商辦區門市與住宅區門市的反應可能不同，就把門市分成兩個區集，再在各區集內隨機分派話術。
:::

:::{.callout-note}
## 完全隨機設計與配對設計

- 當受試者被隨機分組、處理也隨機分派時，這樣的實驗稱為**完全隨機設計**。
- 在**配對設計**中，先依年齡、身高、體重等特徵把受試者**兩兩配對**（早期研究使用同卵雙胞胎），再把每一對中的一人分到實驗組、一人分到對照組。
:::

## 重複驗證與互相矛盾的研究

:::{.callout-note}
## 重複驗證

**重複驗證**是在另一個地區、另一間實驗室，或改用不同的受試者重做同一個實驗，再把結果與原研究比較。
:::

同一主題的兩項研究有時會得到相反的結論。某超市連鎖的一項研究指出，導入自助結帳的門市**流失**了常客；後來另一項針對同一連鎖的研究卻指出，導入自助結帳的門市反而**增加**了常客。答案藏在細節裡：前者看的是把人工結帳櫃檯**全部換成**自助結帳的門市，後者看的是**保留**人工結帳櫃檯、另外加設自助結帳的門市。同一個說法指的其實是兩件不同的事。做決定之前，先把事實弄清楚。*（模擬資料）*

## 統計研究的步驟

:::{.callout-important}
## 一般程序

1. 界定研究目的。
2. 確認研究中的變數。
3. 定義母體。
4. 決定收集資料所用的抽樣方法。
5. 收集資料。
6. 彙總資料並進行必要的統計計算。
7. 詮釋結果。
:::

## 範例 1-6 {#example-1-6}

:::{.callout-warning}
## 實驗設計

研究者把 12 名網購顧客隨機分派到三個組。第 1 組看到的商品頁面完全沒有配送資訊，第 2 組看到的頁面標示「兩日到貨」，第 3 組看到的頁面標示「當日到貨」。看完後，每位顧客以 1 到 10 分評估自己購買該商品的意願。研究者發現，看到「當日到貨」的人給的分數最高。結論是：標示更快的配送承諾會讓顧客更願意購買。*（模擬資料）*

a. 這是觀察性研究還是實驗性研究？
b. 自變數是什麼？
c. 依變數是什麼？
d. 這項研究中可能的干擾變數是什麼？
e. 對樣本數你可以說什麼？
f. 你同意這個結論嗎？
:::

---

## 範例 1-6

:::{.callout-tip}
## 解題

**解答**

a. **實驗性研究**，因為變數（頁面上標示的配送承諾）被操弄了。
b. 自變數是**商品頁面上標示的配送承諾**。
c. 依變數是**購買意願評分**。
d. **所得、網購經驗與對該平台的熟悉度**等其他因素都可能影響結果；不過隨機分派有助於消除這些因素。
e. 本研究共使用 **36 名**受試者。
f. 答案因人而異。
:::

---

## 以 R 進行隨機分派

把 20 名受試者隨機分派到實驗組與對照組：

```{r s1-4-1, echo=T, warning=FALSE, out.width="80%", fig.align='center'}
set.seed(42)
treatment_group <- sample(1:20, 10)
control_group   <- setdiff(1:20, treatment_group)

sort(treatment_group)
control_group
```

隨機化同時平衡了我們看得見的變數**與看不見的變數**，這正是完全隨機設計能支持因果結論的原因。

## 統計的使用與誤用

統計方法可以描述資料、比較資料集、偵測關係、檢定假設、估計母體特性；但它也可能被**誤用**——用來推銷無效的產品、把假的說成真的，或用來製造恐懼、震驚與憤怒。

兩句老話說明了這一點：*「謊言有三種——謊言、該死的謊言，以及統計數字。」*以及*「數字不會說謊，但說謊的人會算數字。」*記者常略去樣本數或受訪者如何選出等關鍵資訊。

:::{.callout-important}
## 七種常見的誤導方式

1. 可疑的樣本
2. 模稜兩可的平均
3. 偷換說法
4. 沒有比較對象的統計數字
5. 暗示性的關聯
6. 誤導的圖形
7. 有瑕疵的問卷題目
:::

## 可疑的樣本與模稜兩可的平均

**可疑的樣本。** 先看樣本。*「受訪醫師中每四人有三人推薦某某品牌」*——若只訪問了 4 位醫師，這個結果可能純屬巧合；若訪問了 100 位，多半就不是。也要看對象**如何**選出：自願樣本、便利樣本、只用大學生或只用退休者的研究，以及叩應民調，都帶有先天的偏誤。

**模稜兩可的平均。** 有四個量數都被籠統地稱為「平均」——**平均數、中位數、眾數與中程數**（第3章）。對同一組資料，它們可能差距很大，於是寫的人可以不說謊卻挑出最有利於自己立場的那一個。

## 偷換說法與沒有比較對象的統計數字

**偷換說法。** 用不同的數值表示同一筆資料。一位候選人說支出「*只增加了 3%*」；對手說支出「*暴增了 600 萬美元*」。兩個數字都正確。該問的是：哪一個比較能代表這筆資料？

**沒有比較對象的統計數字。** 沒有做任何比較：*「本品牌餅乾熱量少三分之一。」*比什麼少三分之一？*「A 牌阿斯匹靈見效快四倍。」*比什麼快四倍？永遠要追問：**跟什麼比？**

## 暗示性的關聯與有瑕疵的問卷題目

**暗示性的關聯。** 廣告暗示其實不存在的關係：*「吃魚**可能有助於**降低膽固醇。」**「研究**顯示**使用本健身器材可以減重。」**「補充鈣質可以降低**某些人**的血壓。」*請特別留意*可能、顯示、或許有助於、某些人*這類措詞。

**有瑕疵的問卷題目。** 問法一改，答案就變：

- *「你認為北杭廷頓學區應該興建新的美式足球場嗎？」*對比
- *「你贊成調高學區稅，好讓北杭廷頓學區興建新的美式足球場嗎？」*

第14章會再回到問卷題目被誤解的各種情形。

## 誤導的圖形

**誤導的圖形。** 圖形讓資料更容易被詮釋，但畫法不當的圖形會扭曲資料，使讀者得到錯誤的結論。第2章會詳細討論。以下用一個例子示範。

```{r s1-4-3, echo=T, warning=FALSE, out.width="80%", fig.align='center'}
market_share <- data.frame(Brand = c("A", "B"), Share = c(45, 47))
market_share
```

---

## 誤導的圖形

**繪製圖形——誤導版**

```{r s1-4-4, echo=T, warning=FALSE, out.width="55%", fig.align='center'}
ggplot(market_share, aes(Brand, Share)) +
  geom_col() +
  coord_cartesian(ylim = c(44, 48)) +
  labs(title = "截斷縱軸：B看起來遙遙領先",
       y = "市佔率（%）")
```

---

## 誤導的圖形

**繪製圖形——誠實版**

```{r s1-4-5, echo=T, warning=FALSE, out.width="55%", fig.align='center'}
ggplot(market_share, aes(Brand, Share)) +
  geom_col() +
  coord_cartesian(ylim = c(0, 50)) +
  labs(title = "完整縱軸：差距其實不大",
       y = "市佔率（%）")
```

---

## 誤導的圖形

:::{.callout-warning}
## 注意

兩張圖畫的是**完全相同的數字**，但截斷的縱軸讓 B 品牌 2 個百分點的領先看起來像壓倒性勝利。看圖時請檢查：

- 數值軸是否**從零開始**？
- 軸上的刻度是否**等距**？
- 圖案符號是依**面積或體積**縮放，還是只依高度？
:::

# 第1-5節：電腦與計算機 {background-color="#2c4a6e"}

## 電腦與計算機的角色

過去統計計算靠紙筆完成。計算機讓數值運算容易許多，而電腦現在包辦了所有數值工作：輸入資料、下對指令，答案就出現了。TI-84 Plus 繪圖計算機也能做同樣的事。

課本在 **Technology Step by Step** 小節中示範 Excel、MINITAB 與 TI-84 Plus。本課程全程使用 **R**。

:::{.callout-important}
## 機器不會思考

電腦與計算機只是給出數值答案，省下手算的工夫。理解與詮釋每一個統計概念的責任仍然在**你**身上。結果來自資料，不會神奇地出現在螢幕上。
:::

## 初識 R

**準備資料**

```{r s1-5-1, echo=T, warning=FALSE, out.width="80%", fig.align='center'}
set.seed(7)

exam_scores <- rnorm(200, mean = 70, sd = 10)
summary(exam_scores)
```

---

## 初識 R

**輸出圖形**

```{r s1-5-2, echo=T, warning=FALSE, out.width="55%", fig.align='center'}
ggplot(data.frame(exam_scores), aes(exam_scores)) +
  geom_histogram(bins = 15, color = "white") +
  labs(title = "模擬的考試分數", x = "分數", y = "次數")
```

## 本章重點

| 概念 | 要旨 |
|---------|----------|
| 敘述統計 | 收集、整理、彙總與呈現資料 |
| 推論統計 | 由樣本推論到母體 |
| 母體、普查、樣本 | 全體對象、對全體收集資料、從母體選出的一群對象 |
| 質性 vs. 量化 | 不同類別 vs. 可計數或可測量的值 |
| 離散 vs. 連續 | 數出來的值 vs. 量出來的值 |

---

## 本章重點

| 概念 | 要旨 |
|---------|----------|
| 測量尺度 | 名目、順序、區間、比率 |
| 抽樣方法 | 隨機、系統、分層、群集（另有便利與自願） |
| 抽樣誤差 vs. 非抽樣誤差 | 樣本與母體的落差 vs. 資料有誤或樣本有偏誤 |
| 觀察性 vs. 實驗性 | 只觀察 vs. 操弄並隨機化 |
| 統計的誤用 | 可疑樣本、模稜兩可的平均、誤導的圖形…… |

## 重要名詞

:::{.callout-important}
## 第1章詞彙

盲法 · 區集 · 界限 · 普查 · 群集樣本 · 完全隨機設計 · 干擾變數 · 連續變數 · 對照組 · 便利樣本 · 橫斷面研究 · 資料 · 資料集 · 資料值 · 依變數 · 敘述統計 · 離散變數 · 雙盲 · 實驗性研究 · 解釋變數 · 霍桑效應 · 假設檢定 · 自變數 · 推論統計 · 區間尺度 · 縱貫性研究 · 潛伏變數 · 配對設計 · 測量尺度 · 名目尺度 · 非抽樣誤差 · 觀察性研究 · 順序尺度 · 結果變數 · 安慰劑效應 · 母體 · 機率 · 質性變數 · 量化變數 · 準實驗性研究 · 隨機樣本 · 隨機變數 · 比率尺度 · 重複驗證 · 回溯性研究 · 樣本 · 抽樣誤差 · 統計學 · 分層樣本 · 系統樣本 · 實驗組 · 變數 · 自願樣本
:::

## 重點整理

:::{.callout-important}
- **統計學**——進行研究以收集、整理、彙總、分析資料並得出結論的科學
- **變數／資料／資料集**——特徵、其觀測值，以及這些值的集合
- **母體／普查／樣本**——全體對象、對全體收集資料、從中選出的一群對象
- **敘述 vs. 推論**——描述資料 vs. 由樣本推論
- **質性／量化；離散／連續**——類別 vs. 可計數或可測量的值
- **名目／順序／區間／比率**——四種測量尺度
- **隨機／系統／分層／群集**——四種基本抽樣方法
- **抽樣誤差 vs. 非抽樣誤差**——無法避免的落差 vs. 可以避免的錯誤
- **觀察性 vs. 實驗性 vs. 準實驗性**——只有隨機化的實驗能支持因果主張
- **誤用**——可疑樣本、模稜兩可的平均、沒有比較對象的統計數字、誤導的圖形
:::

## Acknowledgement

-   **Copyright notice.** These teaching materials follow the organization and terminology of **Bluman, A. G. (2023). Elementary statistics: A step by step approach (11th ed.). McGraw Hill**. All rights in the original work are reserved by its authors and publishers.

-   **Original examples.** Every worked example, data set, and R script in these slides was written for this course. The data are hypothetical unless stated otherwise.

-   **Non-commercial use only.** These materials are strictly intended for educational purposes and must not be used for commercial gain or profit.

-   **Proper attribution.** Any reproduction, distribution, or use of these materials must provide proper attribution to the original source.
