---
title: "統計學"
subtitle: "第1章：機率與統計的本質"
author: "劉昱佑"
institute: "實踐大學"
date: "`r Sys.Date()`"
language:
  callout-warning-title: "問題"
  callout-tip-title: "解題"
  callout-note-title: "說明"
  callout-important-title: "重點"
format:
  revealjs:
    html-math-method: katex
    smaller: true
    theme: serif
    footer: "Elementary Statistics: A Step by Step Approach"
    logo: "logo.svg"
    editor: source
    slide-number: true
    scrollable: false
    transition: "none"
    menu:
      useTextContentForMissingTitles: false
      hideMissingTitles: true
      side: 'left'
      titleSelector: 'h1'
title-slide-attributes:
  data-notes: ""
include-after-body:
  text: |
    <script>
    Reveal.on('ready', function() {
      var title = Reveal.getSlides()[0];
      if (title) {
        title.insertAdjacentHTML('beforeend',
          '<p style="font-size:0.5em; margin-top:1.5em;">' +
          '<a href="ch1.html"  style="color:#555;">[English version]</a>' +
          '</p>');
      }
    });
    </script>
---

```{r setup, include=FALSE}
library(tidyverse)
library(ggplot2)
library(showtext)

# 中文字型（從 Google Fonts 載入）
font_add_google("Noto Sans TC", "noto")
showtext_auto()

# ggplot 全域主題：置中 + 中文字型
theme_set(
  theme_minimal(base_family = "noto") +
  theme(plot.title    = element_text(hjust = 0.5),
        plot.subtitle = element_text(hjust = 0.5))
)

# 全域 chunk 設定
knitr::opts_chunk$set(fig.align = "center")
```

## 本章概覽
第1章介紹**統計學的基本性質**——統計學是什麼、處理哪些類型的資料、資料如何收集，以及統計結果可能被如何正確使用或誤用。

| 節次 | 主題 |
|---------|--------|
| 1-1 | 敘述統計與推論統計 |
| 1-2 | 變數與資料類型 |
| 1-3 | 資料收集與抽樣方法 |
| 1-4 | 觀察性研究與實驗性研究 |
| 1-5 | 統計的使用與誤用 |
| 1-6 | 電腦與統計軟體 |

# 第1-1節：敘述統計與推論統計 {background-color="#2c4a6e"}

## 什麼是統計學？

統計無所不在——運動紀錄、民意調查、醫學研究、失業率、天氣預報。這一切都始於**資料**：被收集下來、必須先經過整理才能透露訊息的數值。

:::{.callout-note}
## 統計學

**統計學**是一門透過研究來**收集、組織、彙整、分析資料並從中得出結論**的科學。
:::

學習統計的三個理由：

1. 能**閱讀並理解**日常生活與專業領域中的研究、圖表與統計主張。
2. 能**進行研究**——設計研究、分析資料、正確地傳達結果。
3. 成為**更精明的消費者與公民**——能分辨數字何時提供資訊、何時誤導大眾。

## 基本詞彙

:::{.callout-note}
## 變數與資料

- **變數**是可以取不同值的特徵或屬性。
- **資料**是變數所取的值（測量值或觀測值）。
- 一組資料值構成**資料集**；其中每個個別的值稱為**資料值**（datum）。
- 取值由機遇決定的變數稱為**隨機變數**。
:::

例如，「血型」是一個變數；從25名新兵記錄到的 `A`、`B`、`AB`、`O` 是資料；這25個值的完整清單就是資料集。

## 母體與樣本

在大多數研究中，調查每一個研究對象通常不切實際，有時甚至不可能。因此研究者只研究其中一個子群體，再加以推廣。

:::{.callout-note}
## 母體與樣本

- **母體**是研究中**所有**研究對象（不限於人）的全體。
- **樣本**是從母體中選出、用來代表母體的**子群體**。
:::

:::{.callout-important}
## 代表性

只有當樣本能**代表**母體時——理想上以機遇（隨機）方法抽得——由樣本得出的結論才值得信賴。如何取得這樣的樣本，是第1-3節的主題。
:::

## 統計學的兩大分支

:::{.callout-note}
## 敘述統計

**敘述統計**包含資料的**收集、組織、彙整與呈現**。它描述「現況」——由實際觀測到的資料計算出的平均數、百分比、表格與圖形。
:::

:::{.callout-note}
## 推論統計

**推論統計**包含**從樣本推廣到母體**、進行估計與假設檢定、判斷變數間的關係，以及進行預測。
:::

## 機率與假設檢定

推論統計建立在**機率論**之上。

- **機率**是特定事件發生的可能性——描述不確定性的數學語言（第4章）。
- **假設檢定**是根據樣本資訊，對母體主張進行評估的決策程序（第8章）。

推論統計也研究變數間的**關係**（例如：吸菸與肺癌有關嗎？），並進行**預測**（例如：由民調預測選舉結果）。由於樣本永遠無法包含完整資訊，每個推論結論都帶有不確定性——而機率正是用來量化這種不確定性的工具。

## 範例 1-1 {#example-1-1}

:::{.callout-warning}
## 敘述統計還是推論統計？

判斷下列每個敘述屬於**敘述統計**還是**推論統計**。

1. 史上最大的五次樂透頭獎平均為3.67億美元。
2. 預估到2040年，全球人口將超過90億。
3. 一項醫學研究指出，每天喝一杯咖啡**可能降低**心臟病風險。
4. 上學期本課程有12%的學生獲得A等成績。
5. 根據1,200位選民的民調，預測林候選人將獲得54%的選票。
:::

## 範例 1-1

:::{.callout-tip}
## 解題

**解題**

| 敘述 | 分支 | 理由 |
|-----------|--------|--------|
| 1 | 敘述統計 | 彙整實際觀測到的資料（一個平均數） |
| 2 | 推論統計 | 對未來、尚未觀測之值的預測 |
| 3 | 推論統計 | 從研究樣本推廣到所有人 |
| 4 | 敘述統計 | 由完整紀錄計算出的百分比 |
| 5 | 推論統計 | 以樣本（1,200位選民）估計母體的值 |

**詮釋**

只要數字僅僅**彙整觀測到的資料**，就是敘述統計；只要它**超越資料本身**——預測、推廣或檢定主張——就是推論統計。
:::

## 範例 1-2 {#example-1-2}

:::{.callout-warning}
## 用 R 認識母體、樣本與推論

某大學有10,000名學生。我們想知道**全體**學生（母體）每週平均讀書時數，但只能調查其中50人（樣本）。請在 R 中模擬此情境，並比較樣本平均數與母體平均數。
:::

## 範例 1-2

:::{.callout-tip}
## 解題

**解題**

```{r e1-2-1, echo=T, warning=FALSE, out.width="80%", fig.align='center'}
set.seed(2026)

# （通常無法觀測的）母體：10,000名學生
population <- rnorm(10000, mean = 15, sd = 4)

# 隨機抽出的50名學生樣本
my_sample <- sample(population, 50)

c(`母體平均數（參數）` = mean(population),
  `樣本平均數（統計量）` = mean(my_sample))
```
:::

## 範例 1-2

:::{.callout-tip}
## 解題

**詮釋**

樣本平均數（**統計量**）接近但不完全等於母體平均數（**參數**）。利用統計量對參數下結論，正是**推論統計**的核心。

```{r e1-2-2, echo=T, warning=FALSE, out.width="55%", fig.align='center', fig.height=4.5}
ggplot(data.frame(hours = my_sample), aes(x = hours)) +
  geom_histogram(bins = 10, fill = "steelblue", color = "white") +
  geom_vline(xintercept = mean(population), linetype = "dashed", color = "red") +
  labs(title = "50名學生的樣本（紅線＝母體平均數）",
       x = "每週讀書時數", y = "次數")
```
:::

# 第1-2節：變數與資料類型 {background-color="#2c4a6e"}

## 變數的分類

變數有兩種互補的分類方式：依**測量性質**（質性 vs. 量化），以及量化變數再依**可能取值**細分（離散 vs. 連續）。

| | |
|---|---|
| **質性變數** | 類別：性別、血型、宗教信仰、居住地區 |
| **量化——離散** | 可數的值：子女數、來電次數、班級人數 |
| **量化——連續** | 測量的值：身高、體重、溫度、時間 |

## 質性變數與量化變數

:::{.callout-note}
## 質性變數

**質性變數**可依某種特徵或屬性歸入**不同類別**。其本質是非數值的（即使以數字編碼，例如郵遞區號）。
:::

:::{.callout-note}
## 量化變數

**量化變數**是**數值型**的，可以**排序或排名**。對它們進行算術運算（求平均、相減）是有意義的。
:::

一個實用的判斷法：這些值的*平均*有意義嗎？身高的平均有意義；郵遞區號的「平均」則沒有——郵遞區號雖由數字組成，仍屬質性變數。

## 離散變數與連續變數

:::{.callout-note}
## 離散變數

**離散變數**的取值可以**計數**——有限多個值，或可一一列舉的序列（0、1、2、3、…）。例如：來電次數、家庭子女數。
:::

:::{.callout-note}
## 連續變數

**連續變數**在任意兩個特定值之間可以取**無限多個值**。它們經由**測量**取得，常包含小數。例如：溫度、身高、體重、時間。
:::

## 範例 1-3 {#example-1-3}

:::{.callout-warning}
## 為每個變數分類

將下列變數分類為**質性**或**量化**；若為量化，再進一步分類為**離散**或**連續**。

1. 學生一天傳送的簡訊則數
2. 一個2公升瓶中的水量
3. 學生的血型
4. 跑完100公尺所需的時間
5. 每小時通過收費站的車輛數
6. 停車場中汽車的顏色
:::

## 範例 1-3

:::{.callout-tip}
## 解題

**解題**

| 變數 | 類型 | 細分 |
|----------|------|---------|
| 1. 每日簡訊則數 | 量化 | 離散（可計數） |
| 2. 瓶中水量 | 量化 | 連續（測量而得） |
| 3. 血型 | 質性 | — |
| 4. 100公尺所需時間 | 量化 | 連續（測量而得） |
| 5. 每小時車輛數 | 量化 | 離散（可計數） |
| 6. 汽車顏色 | 質性 | — |

**詮釋**

依序問兩個問題：*它是具有意義算術運算的數值嗎？* 若否，為質性。若是，*它是計數還是測量而得？* 計數 → 離散；測量 → 連續。
:::

## 連續變數的界限

由於測量工具的精確度有限，連續資料必須**四捨五入**。因此一個記錄值實際上代表一個**真值區間**。

:::{.callout-important}
## 界限規則

記錄值的**界限**為記錄值**上下各半個測量單位**：

$$\text{界限} = \text{記錄值} \pm \tfrac{1}{2}\,(\text{測量單位})$$

| 記錄值 | 測量單位 | 界限 |
|---------------|--------------------|------------|
| 86 $^\circ$F | 度 | 85.5 – 86.5 $^\circ$F |
| 15 ml | 毫升 | 14.5 – 15.5 ml |
| 1.6 kg | 0.1公斤 | 1.55 – 1.65 kg |
| 3.18 s | 0.01秒 | 3.175 – 3.185 s |
:::

## 範例 1-4 {#example-1-4}

:::{.callout-warning}
## 求測量值的界限

求下列各測量值的界限。

1. 病人體溫，記錄為38.6 $^\circ$C（精確到0.1度）
2. 包裹重量，記錄為12 kg（精確到1公斤）
3. 短跑成績，記錄為9.58秒（精確到0.01秒）
:::

## 範例 1-4

:::{.callout-tip}
## 解題

**解題**

```{r e1-4-1, echo=T, warning=FALSE, out.width="80%", fig.align='center'}
values <- c(38.6, 12, 9.58)
units  <- c(0.1, 1, 0.01)

data.frame(
  `記錄值` = values,
  `單位`   = units,
  `下界`   = values - units / 2,
  `上界`   = values + units / 2
) |> knitr::kable(align = "c")
```
:::

---

:::{.callout-tip}
## 解題

**詮釋**

每個記錄值實際上代表其界限之間的**區間**。界限是第2章建立分組次數分配時的關鍵概念。
:::

## 四種測量尺度

除了依類型分類，變數也可依**其值所攜帶的資訊量**分類。

:::{.callout-note}
## 測量尺度

- **名目尺度**——互斥且**無次序**的類別（性別、郵遞區號、眼睛顏色）。
- **順序尺度**——可以**排名**的類別，但名次之間的差距沒有意義（等第成績、評審名次、S/M/L）。
- **區間尺度**——有次序且**差距相等而有意義**，但**沒有真正的零點**（華氏或攝氏溫度、智商）。
- **比率尺度**——具備區間尺度的性質，**且有真正的零點**，因此比值有意義（身高、體重、薪資、時間）。
:::

## 四種尺度的比較

| 尺度 | 有次序？ | 差距相等？ | 有真零點？ | 例子 |
|-------|--------|-------------------|------------|----------|
| 名目 | 否 | 否 | 否 | 血型、國籍 |
| 順序 | 是 | 否 | 否 | 等第（A–F）、滿意度 |
| 區間 | 是 | 是 | 否 | 溫度（$^\circ$C）、智商 |
| 比率 | 是 | 是 | 是 | 身高、體重、收入 |

0 $^\circ$C 並不表示「沒有熱」——所以40 $^\circ$C **不是** 20 $^\circ$C 的「兩倍熱」（區間尺度）。但0公斤確實表示沒有重量，40公斤**是** 20公斤的兩倍（比率尺度）。

## 範例 1-5 {#example-1-5}

:::{.callout-warning}
## 判斷測量尺度

判斷下列各變數的測量尺度。

1. 籃球員的球衣號碼
2. 網球選手的排名（第1、第2、第3、…）
3. SAT 分數
4. 新生兒體重
5. 課程評量回覆：差／尚可／良好／優異
6. 攝氏體溫
:::

## 範例 1-5

:::{.callout-tip}
## 解題

**解題**

| 變數 | 尺度 | 理由 |
|----------|-------|--------|
| 1. 球衣號碼 | 名目 | 數字僅是標籤 |
| 2. 網球排名 | 順序 | 次序有意義；名次差距無意義 |
| 3. SAT 分數 | 區間 | 差距相等；無真零點 |
| 4. 新生兒體重 | 比率 | 有真零點；比值有意義 |
| 5. 評量回覆 | 順序 | 有排序的類別 |
| 6. 攝氏體溫 | 區間 | 0 $^\circ$C 不代表「沒有溫度」 |

**詮釋**

測量尺度決定哪些統計方法是合法的——例如，計算平均數至少需要區間尺度的資料。
:::

## 測量尺度在 R 中的對應

R 透過資料型態區分這些尺度：

```{r e1-5-1, echo=T, warning=FALSE, out.width="80%", fig.align='center'}
blood   <- factor(c("A", "O", "B", "AB"))                     # 名目
rating  <- factor(c("poor", "good", "excellent"),
                  levels = c("poor", "fair", "good", "excellent"),
                  ordered = TRUE)                              # 順序
temp_c  <- c(36.5, 37.0, 38.2)                                 # 區間
weight  <- c(3.2, 2.9, 3.5)                                    # 比率

str(blood); str(rating); str(temp_c)
```

名目資料對應無次序的 `factor`，順序資料對應**有序**因子（ordered factor），區間／比率資料則以 `numeric` 儲存。

# 第1-3節：資料收集與抽樣方法 {background-color="#2c4a6e"}

## 資料如何收集？

資料來源眾多：**調查**、**既有紀錄**（檔案與資料庫）、**直接觀察**與**實驗**。其中以調查最常見，主要有三種方式：

| 調查方式 | 優點 | 缺點 |
|---------------|-----------|---------------|
| 電話訪問 | 成本低；受訪者較坦率 | 排除沒有電話的人；語氣可能影響回答 |
| 郵寄問卷 | 涵蓋範圍廣；具匿名性 | 回收率低；問題可能被誤解 |
| 面對面訪談 | 可取得深入的回答 | 成本高；可能有訪員偏誤 |

資料也可以透過**查閱既有紀錄**或**直接觀察**情境取得。

## 為什麼要抽樣？

研究整個母體（**普查**）通常不可能或不切實際：

- 母體往往**太大**，無法一一調查。
- 檢測可能具**破壞性**（把每輛車都拿去撞擊測試，就沒有車了）。
- **時間、金錢、人力**等資源有限。

若要做出有效推論，樣本應該是**無偏的**——以機遇方法選出。以下介紹四種基本方法，並以一份500名學生的名冊在 R 中示範。

```{r s1-3-roster, echo=T}
set.seed(1)
roster <- tibble(
  id      = 1:500,
  college = rep(c("商學院", "設計學院", "文化學院", "管理學院", "傳播學院"),
                each = 100))
```

## 隨機抽樣

:::{.callout-note}
## 隨機樣本

**隨機樣本**的選取方式使**母體中每個成員被選中的機會均等**——通常使用亂數。
:::

```{r e1-3-1, echo=T, warning=FALSE, out.width="80%", fig.align='center'}
# 完全隨機選出10名學生
sample(roster$id, 10)
```

過去使用**亂數表**進行，如今由軟體產生亂數。

## 系統抽樣

:::{.callout-note}
## 系統樣本

**系統樣本**先將母體編號1至 $N$，**隨機選定起點**後，每隔 $k$ 個選取一個，其中 $k \approx N/n$。
:::

```{r e1-3-2, echo=T, warning=FALSE, out.width="80%", fig.align='center'}
# N = 500，n = 10，故 k = 50；起點在1到50之間隨機決定
start <- sample(1:50, 1)
seq(start, 500, by = 50)
```

注意：若母體名單存在與 $k$ 吻合的**週期性規律**，樣本可能嚴重偏差。

## 分層抽樣

:::{.callout-note}
## 分層樣本

**分層樣本**先將母體依某特徵劃分為**層**（strata），再**在每一層內**隨機抽樣。如此可確保每個子群體都有代表。
:::

```{r e1-3-3, echo=T, warning=FALSE, out.width="80%", fig.align='center'}
# 從每個學院隨機抽出2名學生
roster |>
  group_by(college) |>
  slice_sample(n = 2) |>
  arrange(college)
```

## 群集抽樣

:::{.callout-note}
## 群集樣本

**群集樣本**先將母體劃分為既有的**群集**（班級、街區、學校），隨機選出**整個群集**，並調查所選群集的**全部成員**。
:::

```{r e1-3-4, echo=T, warning=FALSE, out.width="80%", fig.align='center'}
# 25間宿舍房間，每間20名學生；隨機選出2整間
rooms  <- rep(1:25, each = 20)
chosen <- sample(1:25, 2)
chosen
table(rooms[rooms %in% chosen])
```

群集抽樣方便又省錢，但同一群集的成員往往彼此相似，可能降低代表性。

## 其他抽樣方法

:::{.callout-note}
## 便利樣本

**便利樣本**使用**隨手可得**的對象——某家商場的顧客、自願上網填答的人。若該群體恰好具代表性，結果或許可接受，但便利樣本通常**有偏**。
:::

| 方法 | 核心概念 | 主要風險 |
|--------|----------|-----------|
| 隨機抽樣 | 人人機會均等 | 需要完整的母體名單 |
| 系統抽樣 | 每隔 $k$ 個取一個 | 隱藏的週期性規律 |
| 分層抽樣 | 各層內隨機抽樣 | 須事先知道分層資訊 |
| 群集抽樣 | 選出整個群集的全部成員 | 群集內部可能同質 |
| 便利抽樣 | 隨手可得的對象 | 偏誤 |

## 範例 1-6 {#example-1-6}

:::{.callout-warning}
## 辨識抽樣方法

指出下列各情境使用的抽樣方法。

1. 某市10家醫院中隨機選出3家，調查這些醫院的**所有**護理師。
2. 品管工程師檢驗生產線上**每第100瓶**產品。
3. 民調機構用亂數產生器，從所有登記電話號碼中選出1,000個。
4. 某大學分別從大一、大二、大三、大四各隨機抽出50名學生進行調查。
5. 記者在車站入口訪問路過的民眾。
:::

## 範例 1-6

:::{.callout-tip}
## 解題

**解題**

| 情境 | 方法 | 線索 |
|----------|--------|------|
| 1 | 群集抽樣 | 選出整家醫院；院內所有人都調查 |
| 2 | 系統抽樣 | 每第100件 |
| 3 | 隨機抽樣 | 使用亂數；機會均等 |
| 4 | 分層抽樣 | 在各年級內隨機抽選 |
| 5 | 便利抽樣 | 恰好路過的人 |

**詮釋**

關鍵問題是：*選的是群體還是個人？是否使用機遇？是在子群體內抽選，還是抽選整個子群體？*
:::

# 第1-4節：觀察性研究與實驗性研究 {background-color="#2c4a6e"}

## 觀察性研究

:::{.callout-note}
## 觀察性研究

在**觀察性研究**中，研究者僅**觀察**正在發生或已經發生的事，並據以得出結論——**不介入**、不指派處理。
:::

**優點：** 在自然情境中進行；可利用既有紀錄；可研究**無法或不應人為指派**的變數（吸菸、天然災害）。

**缺點：** 無法確立**因果關係**；易受**干擾變數**影響；既有紀錄可能有誤。

## 實驗性研究

:::{.callout-note}
## 實驗性研究

在**實驗性研究**中，研究者**操弄**一個變數（處理），並測量其對另一變數的影響，理想上以**隨機分派**將受試者分組。
:::

:::{.callout-note}
## 關鍵詞彙

- **自變數（解釋變數）**——研究者操弄的變數。
- **應變數（結果變數）**——作為結果被測量的變數。
- **處理組**——接受處理；**控制組**——不接受處理（可能接受**安慰劑**）。
:::

隨機分派使兩組具有可比性，因此結果的差異可以歸因於處理——實驗**能夠**確立因果關係。

## 干擾變數與其他效應

:::{.callout-note}
## 干擾變數

**干擾變數**會影響應變數，卻**無法與自變數的影響分離**。例如：若運動者同時也改變了飲食，飲食就干擾了運動對減重的效果。
:::

兩個著名的行為效應：

- **安慰劑效應**——受試者僅因*相信*自己正在接受治療而改善。對策：讓控制組服用無效的安慰劑。
- **霍桑效應**——受試者僅因*知道自己被研究*而改變行為（最早記錄於霍桑工廠，1924–1932）。

## 範例 1-7 {#example-1-7}

:::{.callout-warning}
## 觀察性還是實驗性？

判斷下列各研究屬於觀察性還是實驗性。若為實驗性，指出自變數與應變數。

1. 研究者比較吸菸者與非吸菸者的肺癌發生率。
2. 受試者被隨機分派飲用0、1或2杯咖啡，然後測量反應時間。
3. 社會學家查閱人口普查紀錄，研究1990到2020年家庭規模的變化。
4. 病人被隨機給予新藥或安慰劑，8週後記錄血壓。
:::

## 範例 1-7

:::{.callout-tip}
## 解題

**解題**

| 研究 | 類型 | 自變數 | 應變數 |
|-------|------|------------------|----------------|
| 1 | 觀察性 | —（吸菸並非被指派） | — |
| 2 | 實驗性 | 咖啡杯數 | 反應時間 |
| 3 | 觀察性 | —（既有紀錄） | — |
| 4 | 實驗性 | 新藥 vs. 安慰劑 | 血壓 |

**詮釋**

關鍵問題在於研究者是否**指派**了解釋變數的值。有指派（且隨機化）→ 實驗性；僅觀察 → 觀察性。
:::

## 在 R 中進行隨機分派

將20名受試者隨機分派到處理組與控制組：

```{r e1-7-1, echo=T, warning=FALSE, out.width="80%", fig.align='center'}
set.seed(42)
subjects <- 1:20
treatment <- sample(subjects, 10)   # 隨機選出10人

groups_df <- data.frame(
  `組別` = c("處理組", "控制組"),
  `受試者` = c(paste(sort(treatment), collapse = ", "),
               paste(sort(setdiff(subjects, treatment)), collapse = ", "))
)
```

---

**輸出結果**

```{r e1-7-2, echo=T, warning=FALSE, out.width="80%", fig.align='center'}
groups_df |> knitr::kable(align = "l")
```

隨機化能同時平衡**看得見與看不見**的變數，這正是因果結論得以成立的原因。

# 第1-5節：統計的使用與誤用 {background-color="#2c4a6e"}

## 統計可能誤導

統計誤用幾乎都落在少數幾種固定模式裡。認識它們，能同時保護身為**讀者**與**製作者**的你：

1. 可疑的樣本
2. 含糊的平均數
3. 偷換主題
4. 無所依附的統計量
5. 暗示性關聯
6. 誤導性圖形
7. 有缺陷的調查問題

## 可疑的樣本與含糊的平均數

**可疑的樣本。** 樣本夠大嗎？是用機遇方法選的嗎？*「受訪醫師中有四分之三推薦X品牌」*——如果只訪問了四位醫師，或他們是自願受訪者，這個主張毫無價值。

**含糊的平均數。** **平均數、中位數、眾數、全距中點**這四種統計量都可以被籠統地稱為「平均」（第3章）。寫作者可以挑選對自己論點最有利的那一個。所得報導常引用平均數（被少數高所得者拉高），而中位數呈現的故事低調得多。

## 偷換主題與無所依附的統計量

**偷換主題。** 同樣的事實、不同的數字：政治人物說支出*「只增加3%」*；對手說支出*「增加了600萬元」*。兩者可能都是真的——百分比與絕對數值給人的印象截然不同。

**無所依附的統計量。** 沒有基準的比較：*「本止痛藥見效快四倍。」* 比**什麼**快四倍？沒有參照點的主張無從評估。

## 暗示性關聯與有缺陷的調查問題

**暗示性關聯。** 含糊措辭悄悄夾帶因果：*「吃魚**可能有助於**降低膽固醇。」*「可能有助於」其實什麼都沒保證，但讀者記住的是「吃魚降膽固醇」。

**有缺陷的調查問題。** 措辭的微小改變就能翻轉結果：

- *「你贊成削減浪費的政府計畫嗎？」* vs.
- *「你贊成削減諸如健保與教育的計畫嗎？」*

問題的**順序**、帶有立場的字眼與社會期許，都會使自填式回答產生偏差。

## 範例 1-8 {#example-1-8}

:::{.callout-warning}
## 誤導性圖形

兩個可樂品牌的市占率分別為45%（A品牌）與47%（B品牌）——僅相差2個百分點。請將同一筆資料畫兩次：一次使用**截斷的**縱軸，一次使用從零開始的正確縱軸，並比較兩者給人的印象。
:::

## 範例 1-8

:::{.callout-tip}
## 解題

**解題——誤導版**

```{r e1-8-1, echo=T, warning=FALSE, out.width="55%", fig.align='center'}
cola <- data.frame(Brand = c("A", "B"), Share = c(45, 47))

ggplot(cola, aes(Brand, Share, fill = Brand)) +
  geom_col(show.legend = FALSE, width = 0.5) +
  coord_cartesian(ylim = c(44, 48)) +
  labs(title = "截斷縱軸：B品牌看似遙遙領先",
       x = "品牌", y = "市占率（%）")
```
:::

## 範例 1-8

:::{.callout-tip}
## 解題

**解題——誠實版**

```{r e1-8-2, echo=T, warning=FALSE, out.width="55%", fig.align='center'}
ggplot(cola, aes(Brand, Share, fill = Brand)) +
  geom_col(show.legend = FALSE, width = 0.5) +
  coord_cartesian(ylim = c(0, 50)) +
  labs(title = "完整縱軸：差距其實不大",
       x = "品牌", y = "市占率（%）")
```
:::

## 範例 1-8

:::{.callout-tip}
## 解題

**詮釋**

兩張圖畫的是**完全相同的數字**，但截斷的縱軸讓B品牌2個百分點的領先看起來像壓倒性優勢。閱讀圖形時務必檢查：

- 數值軸是否**從零開始**？
- 軸上的刻度是否**等距**？
- 圖像符號是否被以**面積／體積**而非高度縮放（常見的誇大手法）？
:::

# 第1-6節：電腦與統計軟體 {background-color="#2c4a6e"}

## 電腦的角色

過去需要手搖計算器與紙本附表耗時數小時的統計計算，如今瞬間完成。常見工具包括繪圖計算機、Excel、MINITAB、SPSS——以及本課程全程使用的 **R** 語言。

:::{.callout-important}
## 機器不會思考

軟體只會**執行被要求的計算**。使用者仍須選擇正確的方法、檢查其假設，並**詮釋**輸出結果。電腦會毫不猶豫地替你算出毫無意義的「郵遞區號平均數」。
:::

## 初識 R

本課程的一切——表格、圖形、模擬、檢定——都由像下面這樣的簡短 R 程式產生：

```{r e1-6-1, echo=T, warning=FALSE, out.width="80%", fig.align='center'}
set.seed(7)
scores <- rnorm(200, mean = 70, sd = 10)   # 模擬200筆考試成績
summary(scores)
```

## 初識 R

```{r e1-6-2, echo=T, warning=FALSE, out.width="55%", fig.align='center'}
ggplot(data.frame(scores), aes(scores)) +
  geom_histogram(bins = 15, fill = "steelblue", color = "white") +
  labs(title = "模擬的考試成績", x = "分數", y = "次數")
```

## 摘要

| 概念 | 核心想法 |
|---------|----------|
| 敘述統計 | 收集、組織、彙整、呈現資料 |
| 推論統計 | 從樣本推廣到母體 |
| 母體 vs. 樣本 | 全體對象 vs. 具代表性的子群體 |
| 質性 vs. 量化 | 類別 vs. 有意義的數值 |
| 離散 vs. 連續 | 計數的值 vs. 測量的值 |
| 測量尺度 | 名目、順序、區間、比率 |
| 抽樣方法 | 隨機、系統、分層、群集（與便利） |
| 觀察性 vs. 實驗性 | 僅觀察 vs. 操弄並隨機分派 |
| 統計的誤用 | 可疑樣本、含糊平均數、誤導圖形等 |

## 關鍵區別

:::{.callout-important}
## 重要區別

$$\text{界限} = \text{記錄值} \pm \tfrac{1}{2}\,(\text{測量單位})$$

- **敘述統計**彙整觀測所得；**推論統計**推廣到觀測之外。
- **參數**描述母體；**統計量**描述樣本。
- **區間尺度**沒有真零點；**比率尺度**有。
- 只有**實驗**（含隨機分派）能確立因果關係。
:::

## 重點整理

:::{.callout-important}
- **統計學**——收集、組織、彙整、分析資料並從中得出結論的科學
- **變數／資料／資料集**——特徵、其觀測值，以及這些值的集合
- **母體／樣本**——所有研究對象 vs. 實際研究的子群體
- **敘述 vs. 推論**——描述資料 vs. 從樣本推廣
- **質性／量化；離散／連續**——變數的兩階段分類
- **名目／順序／區間／比率**——四種測量尺度
- **隨機／系統／分層／群集**——四種基本的機遇抽樣方法
- **觀察性 vs. 實驗性**——只有隨機化實驗能支持因果主張
- **誤用**——可疑樣本、含糊平均數、無所依附的統計量、誤導性圖形
:::

## Acknowledgement

-   **Copyright notice.** These teaching materials have been adapted from **Bluman, A. G. (2012). Elementary statistics: A step by step approach (8th ed.). McGraw-Hill**. All rights are reserved by the original authors and publishers.

-   **Non-commercial use only.** These materials are strictly intended for educational purposes and must not be used for commercial gain or profit.

-   **Proper attribution.** Any reproduction, distribution, or use of these materials must provide proper attribution to the original source.
