---
title: "統計學"
subtitle: "第5章：離散機率分配"
author: "劉昱佑"
institute: "實踐大學"
date: "`r Sys.Date()`"
language:
  callout-warning-title: "問題"
  callout-tip-title: "解題"
  callout-note-title: "說明"
  callout-important-title: "重點"
format:
  revealjs:
    html-math-method: katex
    smaller: true
    theme: serif
    footer: "Elementary Statistics: A Step by Step Approach"
    logo: "logo.svg"
    editor: source
    slide-number: true
    scrollable: false
    transition: "none"
    menu:
      useTextContentForMissingTitles: false
      hideMissingTitles: true
      side: 'left'
      titleSelector: 'h1'
title-slide-attributes:
  data-notes: ""
include-after-body:
  text: |
    <script>
    Reveal.on('ready', function() {
      var title = Reveal.getSlides()[0];
      if (title) {
        title.insertAdjacentHTML('beforeend',
          '<p style="font-size:0.5em; margin-top:1.5em;">' +
          '<a href="ch5.html"  style="color:#555;">[English version]</a>' +
          '</p>');
      }
    });
    </script>
---

```{r setup, include=FALSE}
library(tidyverse)
library(ggplot2)
library(showtext)

# 中文字型（從 Google Fonts 載入）
font_add_google("Noto Sans TC", "noto")
showtext_auto()

# ggplot 全域主題：置中 + 中文字型
theme_set(
  theme_minimal(base_family = "noto") +
  theme(plot.title    = element_text(hjust = 0.5),
        plot.subtitle = element_text(hjust = 0.5))
)

# 全域 chunk 設定
knitr::opts_chunk$set(fig.align = "center")
```

## 本章概覽

**本章涵蓋各節：**

- **5-1** 機率分配
- **5-2** 平均數、變異數、標準差與期望值
- **5-3** 二項分配
- **5-4** 其他類型的分配 *（選修）*

**學習目標：**

- 建構並解讀離散機率分配
- 計算離散變數的平均數、變異數與期望值
- 應用二項機率公式並辨識二項實驗
- 使用多項、卜瓦松及超幾何分配

# 第5-1節：機率分配 {background-color="#2c4a6e"}

## 隨機變數

:::{.callout-note}
## 關鍵定義

**隨機變數**是一種其值由機率實驗結果決定的變數。

**離散隨機變數**具有有限或可數個可能值。

**連續隨機變數**可以取數線上某區間內的任意值。
:::

**離散隨機變數的例子：**

- 拋3枚硬幣的正面數：0、1、2、3
- 家庭中的小孩人數：0、1、2、3、…
- 一批產品中的瑕疵數

**連續隨機變數的例子：**

- 身高、體重、溫度、時間

## 離散機率分配

:::{.callout-note}
## 定義

**離散機率分配**包含離散隨機變數所有可能的值，以及其對應的機率。
:::

**有效機率分配的兩個條件：**

1. 所有機率之和必須等於 1：$\sum P(X) = 1$
2. 每個機率必須介於 0 與 1 之間：$0 \leq P(X) \leq 1$

機率分配可以用表格、公式或圖形呈現。

## 範例 5-1 {#example-5-1}

:::{.callout-warning}
## 擲骰子

建構擲一顆公正骰子各點數結果的機率分配。
:::

## 範例 5-1

:::{.callout-tip}
## 解題

**R 程式**

```{r e5-1-1, echo=T, warning=FALSE, out.width="80%", fig.align='center'}
X <- 1:6
PX <- rep(1/6, 6)
dist <- data.frame(X = X, `P(X)` = round(PX, 4), check.names = FALSE)
```
:::
---

```{r e5-1-2, echo=T, warning=FALSE, out.width="80%", fig.align='center'}
knitr::kable(dist, caption = "機率分配：擲骰子")
```

每個點數出現的機率相等，均為 $\frac{1}{6} \approx 0.167$。注意 $\sum P(X) = 1$。

## 範例 5-2 {#example-5-2}

:::{.callout-warning}
## 拋擲三枚硬幣

表示拋擲 3 枚公正硬幣時正面數的機率分配，並畫出圖形。
:::

## 範例 5-2

:::{.callout-tip}
## 解題

**R 程式**

```{r e5-2-1, echo=T, warning=FALSE, out.width="80%", fig.align='center'}
X <- 0:3
PX <- c(1/8, 3/8, 3/8, 1/8)
dist <- data.frame(X = X, `P(X)` = PX, check.names = FALSE)
knitr::kable(dist, caption = "三枚硬幣：正面數")
```
:::
---

```{r e5-2-2, echo=T, warning=FALSE, out.width="80%", fig.align='center'}
ggplot(dist, aes(x = factor(X), y = `P(X)`)) +
  geom_col(fill = "steelblue", width = 0.5) +
  labs(title = "機率分配：拋擲3枚硬幣",
       x = "正面數 (X)", y = "P(X)")
```

## 範例 5-3 {#example-5-3}

:::{.callout-warning}
## 棒球世界大賽

下列資料顯示 40 屆世界大賽的比賽場次。建構機率分配並畫出圖形。

| 比賽場次 | 4 | 5 | 6 | 7 |
|---|---|---|---|---|
| 頻率 | 8 | 7 | 9 | 16 |
:::
---

```{r e5-3-1, echo=T, warning=FALSE, out.width="80%", fig.align='center'}
X <- 4:7
freq <- c(8, 7, 9, 16)
PX <- freq / 40
dist <- data.frame(X = X, 頻率 = freq, `P(X)` = PX, check.names = FALSE)
knitr::kable(dist, caption = "世界大賽：40屆的比賽場次")
```

---

```{r e5-3-2, echo=T, warning=FALSE, out.width="80%", fig.align='center'}
ggplot(dist, aes(x = factor(X), y = `P(X)`)) +
  geom_col(fill = "darkorange", width = 0.5) +
  labs(title = "世界大賽比賽場次",
       x = "比賽場次 (X)", y = "P(X)")
```

## 範例 5-4 {#example-5-4}

:::{.callout-warning}
## 判斷有效分配

判斷以下各項是否為有效的機率分配。
:::

## 範例 5-4

:::{.callout-tip}
## 解題

**R 程式**

```{r e5-4-1, echo=T, warning=FALSE, out.width="80%", fig.align='center'}
# (a) 有效
a_X <- 0:4; a_P <- c(0.5, 0.3, 0.15, 0.04, 0.01)
cat("(a) 總和 =", sum(a_P), "| 全部介於[0,1]:", all(a_P >= 0 & a_P <= 1),
    "→", ifelse(sum(a_P) == 1 & all(a_P >= 0 & a_P <= 1), "有效", "無效"), "\n")

# (b) 無效：總和 ≠ 1
b_X <- 1:3; b_P <- c(1/3, 1/3, 1/4)
cat("(b) 總和 =", round(sum(b_P), 4), "→", ifelse(abs(sum(b_P)-1) < 1e-9, "有效", "無效"), "\n")
```
:::
---

```{r e5-4-2, echo=T, warning=FALSE, out.width="80%", fig.align='center'}
# (c) 有效
c_X <- 1:5; c_P <- c(0.1, 0.3, 0.4, 0.1, 0.1)
cat("(c) 總和 =", sum(c_P), "→", ifelse(sum(c_P) == 1 & all(c_P >= 0 & c_P <= 1), "有效", "無效"), "\n")

# (d) 無效：有負機率
d_X <- c(2, 4, 6); d_P <- c(-0.1, 0.6, 0.5)
cat("(d) 有負機率:", any(d_P < 0), "→ 無效\n")
```

:::{.callout-important}
只有當**兩個**條件同時成立時，分配才有效：$\sum P(X) = 1$ **且**每個值均滿足 $0 \leq P(X) \leq 1$。
:::

# 第5-2節：平均數、變異數、標準差與期望值 {background-color="#2c4a6e"}

## 平均數、變異數與標準差的公式

:::{.callout-note}
## 公式

**平均數（期望值）：**
$$\mu = E(X) = \sum X \cdot P(X)$$

**變異數：**
$$\sigma^2 = \sum \left[X^2 \cdot P(X)\right] - \mu^2$$

**標準差：**
$$\sigma = \sqrt{\sigma^2}$$
:::

平均數描述實驗的長期平均結果。變異數與標準差則衡量分配圍繞平均數的分散程度。

## 範例 5-5 {#example-5-5}

:::{.callout-warning}
## 擲骰子

求擲一顆公正骰子時，出現點數的平均數。
:::

## 範例 5-5

:::{.callout-tip}
## 解題

每個點數 $1, 2, \ldots, 6$ 出現的機率均為 $\frac{1}{6}$，因此

$$\mu = \sum X \cdot P(X) = 1 \cdot \frac{1}{6} + 2 \cdot \frac{1}{6} + \cdots + 6 \cdot \frac{1}{6} = \frac{21}{6} = 3.5$$

:::

```{r e5-5-1, echo=T, warning=FALSE, out.width="80%", fig.align='center'}
X <- 1:6
PX <- rep(1/6, 6)
mu <- sum(X * PX)
df <- data.frame(X = X, `P(X)` = round(PX, 4), `X·P(X)` = round(X * PX, 4), check.names = FALSE)
knitr::kable(df, caption = "擲骰子：出現點數")
```

----

```{r e5-5-2, echo=T, warning=FALSE, out.width="80%", fig.align='center'}
cat("平均數 μ =", mu)
```

多次擲骰子時，理論平均數為 **3.5**——即使骰子永遠不會出現 3.5 點。

## 範例 5-6 {#example-5-6}

:::{.callout-warning}
## 家庭中的孩子

在有兩個孩子的家庭中，求孩子為女孩人數的平均數。
:::

## 範例 5-6

:::{.callout-tip}
## 解題

樣本空間為 男男、男女、女男、女女，故 $P(0) = \frac{1}{4}$、$P(1) = \frac{2}{4}$、$P(2) = \frac{1}{4}$。

$$\mu = \sum X \cdot P(X) = 0 \cdot \frac{1}{4} + 1 \cdot \frac{2}{4} + 2 \cdot \frac{1}{4} = 1$$

:::

```{r e5-6-1, echo=T, warning=FALSE, out.width="80%", fig.align='center'}
X <- 0:2
PX <- c(1/4, 2/4, 1/4)
mu <- sum(X * PX)
df <- data.frame(X = X, `P(X)` = PX, `X·P(X)` = X * PX, check.names = FALSE)
knitr::kable(df, caption = "兩個孩子家庭的女孩數")
```

----

```{r e5-6-2, echo=T, warning=FALSE, out.width="80%", fig.align='center'}
cat("平均數 μ =", mu)
```

平均而言，有兩個孩子的家庭將有 **1 個女孩**。

## 範例 5-7 {#example-5-7}
:::{.callout-warning}
## 問題
拋擲 3 枚硬幣時，求正面數的平均數。
:::

```{r e5-7-1, echo=T, warning=FALSE, out.width="80%", fig.align='center'}
X <- 0:3
PX <- c(1/8, 3/8, 3/8, 1/8)
mu <- sum(X * PX)
df <- data.frame(X = X, `P(X)` = PX, `X·P(X)` = X * PX, check.names = FALSE)
knitr::kable(df, caption = "三枚硬幣：正面數")
```

----

```{r e5-7-2, echo=T, warning=FALSE, out.width="80%", fig.align='center'}
cat("平均數 μ =", mu)
```

多次拋擲 3 枚硬幣，正面數的平均值為 **1.5**。

## 範例 5-8 {#example-5-8}
:::{.callout-warning}
## 問題
下列機率分配顯示美國成年人每年進行五晚以上旅行的次數。求平均數。

| X | 0 | 1 | 2 | 3 | 4 |
|---|---|---|---|---|---|
| P(X) | 0.08 | 0.60 | 0.25 | 0.04 | 0.03 |
:::

----

```{r e5-8-1, echo=T, warning=FALSE, out.width="80%", fig.align='center'}
X <- 0:4
PX <- c(0.08, 0.60, 0.25, 0.04, 0.03)
mu <- sum(X * PX)
df <- data.frame(X = X, `P(X)` = PX, `X·P(X)` = X * PX, check.names = FALSE)
knitr::kable(df)
cat("平均數 μ =", mu, "次/年")
```

美國成年人每年進行 5 晚以上旅行的平均次數約為 **1.34** 次。

## 範例 5-9 {#example-5-9}
:::{.callout-warning}
## 問題
求擲一顆公正骰子的機率分配之變異數與標準差（[範例 5-5](#example-5-5)）。
:::

```{r e5-9-1, echo=T, warning=FALSE, out.width="80%", fig.align='center'}
X <- 1:6
PX <- rep(1/6, 6)
mu <- sum(X * PX)
sigma2 <- sum(X^2 * PX) - mu^2
sigma <- sqrt(sigma2)
df <- data.frame(X = X, `P(X)` = PX, `X²·P(X)` = X^2 * PX, check.names = FALSE)
```

----

```{r e5-9-2, echo=T, warning=FALSE, out.width="80%", fig.align='center'}
knitr::kable(df)
cat("μ =", mu, "\nσ² = Σ[X²·P(X)] - μ² =", round(sum(X^2*PX),4), "-", mu^2, "=", round(sigma2,4),
    "\nσ =", round(sigma, 2))
```

## 範例 5-10 {#example-5-10}
:::{.callout-warning}
## 問題
袋中有 5 顆球，編號分別為 3、3、4、5、5。隨機選取一顆。求平均數、變異數與標準差。
:::

```{r e5-10-1, echo=T, warning=FALSE, out.width="80%", fig.align='center'}
X <- c(3, 4, 5)
PX <- c(2/5, 1/5, 2/5)
mu <- sum(X * PX)
sigma2 <- sum(X^2 * PX) - mu^2
sigma <- sqrt(sigma2)
df <- data.frame(X = X, `P(X)` = PX, `X·P(X)` = X*PX, `X²·P(X)` = X^2*PX, check.names = FALSE)
knitr::kable(df)
cat("μ =", mu, "| σ² =", round(sigma2, 4), "| σ =", round(sigma, 4))
```

## 範例 5-11 {#example-5-11}
:::{.callout-warning}
## 問題
下列機率分配顯示廣播叩應節目等候接線的呼叫者數。求平均數、變異數與標準差。

| X | 0 | 1 | 2 | 3 | 4 |
|---|---|---|---|---|---|
| P(X) | 0.1 | 0.3 | 0.3 | 0.2 | 0.1 |
:::
---

```{r e5-11-1, echo=T, warning=FALSE, out.width="80%", fig.align='center'}
X <- 0:4
PX <- c(0.1, 0.3, 0.3, 0.2, 0.1)
mu <- sum(X * PX)
sigma2 <- sum(X^2 * PX) - mu^2
sigma <- sqrt(sigma2)
df <- data.frame(X = X, `P(X)` = PX, `X·P(X)` = X*PX, `X²·P(X)` = X^2*PX, check.names = FALSE)
knitr::kable(df)
cat("μ =", mu, "| σ² =", round(sigma2, 4), "| σ =", round(sigma, 4))
```

## 期望值

:::{.callout-note}
## 期望值

離散隨機變數的**期望值** $E(X)$ 等於其平均數：
$$E(X) = \mu = \sum X \cdot P(X)$$

期望值用於評估賭博、投資及保險中的長期平均獲利或損失。
:::

:::{.callout-warning}
## 注意
若 $E(X) < 0$，表示玩家或投資人長期預期將有**淨損失**。
:::

## 範例 5-12 {#example-5-12}

:::{.callout-warning}
## 抽獎彩券

某抽獎活動提供一個 $1000 的獎項、兩個 $500 的獎項及五個 $100 的獎項。共售出 1000 張彩券，每張 $3。求一張彩券的期望值。
:::
---

```{r e5-12-1, echo=T, warning=FALSE, out.width="80%", fig.align='center'}
X <- c(1000-3, 500-3, 100-3, -3)   # 淨獲利
PX <- c(1/1000, 2/1000, 5/1000, 992/1000)
EX <- sum(X * PX)
df <- data.frame(`淨獲利 X` = X, `P(X)` = PX, `X·P(X)` = X*PX, check.names = FALSE)
knitr::kable(df)
cat("E(X) = $", round(EX, 4))
```

期望值為**負值**，表示平均每張彩券玩家預期損失約 $0.50。

## 範例 5-13 {#example-5-13}

:::{.callout-warning}
## 特殊骰子

某特殊骰子的六個面標示為 1、4、4、6、6、6。求擲此骰子的期望值。
:::

## 範例 5-13

:::{.callout-tip}
## 解題

此骰子有 3 面為 6 點、2 面為 4 點、1 面為 1 點，故 $P(6) = \frac{3}{6}$、$P(4) = \frac{2}{6}$、$P(1) = \frac{1}{6}$。

$$E(X) = 1 \cdot \frac{1}{6} + 4 \cdot \frac{2}{6} + 6 \cdot \frac{3}{6} = \frac{27}{6} = 4.5$$

:::

```{r e5-13-1, echo=T, warning=FALSE, out.width="80%", fig.align='center'}
X <- c(1, 4, 6)
PX <- c(1/6, 2/6, 3/6)
EX <- sum(X * PX)
cat("E(X) =", EX)
```

單次擲骰只可能出現 1、4 或 6 點，但長期而言其平均值為 **4.5**。

## 範例 5-14 {#example-5-14}

:::{.callout-warning}
## 債券投資

投資人考慮兩種債券。債券X：70% 機率獲利 $120，30% 機率損失 $40。債券Y：60% 機率獲利 $90，40% 機率損失 $30。哪種債券的期望報酬較好？
:::

## 範例 5-14

:::{.callout-tip}
## 解題

$$E(\text{債券X}) = 120(0.70) + (-40)(0.30) = 84 - 12 = 72$$

$$E(\text{債券Y}) = 90(0.60) + (-30)(0.40) = 54 - 12 = 42$$

:::

```{r e5-14-1, echo=T, warning=FALSE, out.width="80%", fig.align='center'}
# 債券 X
X_x <- c(120, -40); P_x <- c(0.70, 0.30)
EX <- sum(X_x * P_x)

# 債券 Y
X_y <- c(90, -30); P_y <- c(0.60, 0.40)
EY <- sum(X_y * P_y)

cat("E(債券X) = $", EX, "\n")
cat("E(債券Y) = $", EY, "\n")
cat("較佳投資：", ifelse(EX > EY, "債券X", "債券Y"))
```

**債券X** 有較高的期望報酬（$72 對 $42）。

# 第5-3節：二項分配 {background-color="#2c4a6e"}

## 二項實驗

:::{.callout-note}
## 定義

**二項實驗**須滿足以下四個條件：

1. 試驗次數 $n$ **固定**。
2. 每次試驗只有**兩種可能結果**：成功或失敗。
3. 每次試驗的結果**相互獨立**。
4. 每次試驗的**成功機率** $p$ 保持不變。
:::

**例子：** 拋硬幣 $n$ 次；對 $n$ 人進行是/否問卷調查；有放回地測試 $n$ 個零件。

## 二項分配的符號

:::{.callout-note}
## 符號說明

| 符號 | 意義 |
|---|---|
| $P(S)$ | 成功的機率 |
| $P(F)$ | 失敗的機率 |
| $p$ | 成功的數值機率 |
| $q = 1 - p$ | 失敗的數值機率 |
| $n$ | 試驗次數 |
| $X$ | $n$ 次試驗中成功的次數 |

注意：$0 \leq X \leq n$，且 $X = 0, 1, 2, \ldots, n$
:::

## 二項機率公式

:::{.callout-note}
## 公式

在二項實驗中，$n$ 次試驗中恰好 $X$ 次成功的機率為：

$$P(X) = \frac{n!}{(n-X)!\,X!} \cdot p^X \cdot q^{n-X}$$

其中 $q = 1 - p$。
:::

- $\dfrac{n!}{(n-X)!\,X!} = {}_nC_X$ 計算 $n$ 次試驗中排列 $X$ 次成功的方式數
- $p^X$ 是 $X$ 次成功的機率
- $q^{n-X}$ 是 $n - X$ 次失敗的機率

## 範例 5-15：拋硬幣 {#example-5-15}

:::{.callout-warning}
## 問題
拋一枚硬幣 3 次。求恰好出現 2 次正面的機率。
:::

```{r e5-15-1, echo=T, warning=FALSE, out.width="80%", fig.align='center'}
n <- 3; X <- 2; p <- 0.5; q <- 1 - p
prob <- choose(n, X) * p^X * q^(n - X)
cat("n =", n, ", X =", X, ", p =", p, ", q =", q, "\n")
cat("P(2次正面) = C(3,2) × (0.5)² × (0.5)¹ =",
    choose(n,X), "×", p^X, "×", q^(n-X), "=", prob)

# 使用 dbinom 驗證
cat("\n以 dbinom 驗證:", dbinom(2, size = 3, prob = 0.5))
```

:::{.callout-important}
此拋硬幣問題滿足所有 4 個二項條件：固定 $n=3$ 次試驗、兩種結果（正/反），獨立拋擲，常數 $p=0.5$。
:::

## 範例 5-16 {#example-5-16}
:::{.callout-warning}
## 問題
調查發現每 5 名美國人中有 1 名在任一特定月份曾看醫生。若隨機抽取 10 人，求恰好有 3 人上個月看過醫生的機率。
:::

```{r e5-16-1, echo=T, warning=FALSE, out.width="80%", fig.align='center'}
n <- 10; X <- 3; p <- 1/5; q <- 1 - p
prob <- choose(n, X) * p^X * q^(n - X)
cat("n =", n, ", X =", X, ", p =", round(p, 2), ", q =", round(q, 2), "\n")
cat("P(3) = C(10,3) × (1/5)³ × (4/5)⁷ =", round(prob, 3))
cat("\ndbinom 驗證:", round(dbinom(X, n, p), 3))
```

## 範例 5-17 {#example-5-17}
:::{.callout-warning}
## 問題
調查發現 30% 的青少年消費者從兼職工作獲得零用錢。若隨機抽取 5 名青少年，求**至少 3 名**有兼職工作的機率。
:::

```{r e5-17-1, echo=T, warning=FALSE, out.width="80%", fig.align='center'}
n <- 5; p <- 0.30; q <- 0.70
P3 <- choose(n,3) * p^3 * q^2
P4 <- choose(n,4) * p^4 * q^1
P5 <- choose(n,5) * p^5 * q^0
total <- P3 + P4 + P5
```
---

```{r e5-17-2, echo=T, warning=FALSE, out.width="80%", fig.align='center'}
cat("P(3) =", round(P3, 3), "\n")
cat("P(4) =", round(P4, 3), "\n")
cat("P(5) =", round(P5, 3), "\n")
cat("P(至少3人) = P(3)+P(4)+P(5) =", round(total, 3))

# 使用 pbinom 補集驗證
cat("\n驗證：1 - P(X ≤ 2) =", round(1 - pbinom(2, n, p), 3))
```

## 範例 5-18 {#example-5-18}

:::{.callout-warning}
## 使用二項表

使用二項機率表（表B）或 R 求解[範例 5-15](#example-5-15)（3 枚硬幣，P(恰好2次正面)）。
:::

## 範例 5-18

:::{.callout-tip}
## 解題

**R 程式**

```{r e5-18-1, echo=T, warning=FALSE, out.width="80%", fig.align='center'}
# 表B：查 n=3, X=2, p=0.5
result <- dbinom(2, size = 3, prob = 0.5)
cat("由二項表（或dbinom）：P(X=2 | n=3, p=0.5) =", result)
```
:::
---

```{r e5-18-2, echo=T, warning=FALSE, out.width="80%", fig.align='center'}
# n=3, p=0.5 的完整分配
dist <- data.frame(
  X = 0:3,
  `P(X)` = dbinom(0:3, 3, 0.5),
  check.names = FALSE
)
knitr::kable(dist, digits = 4, caption = "二項分配：n=3, p=0.5")
```

## 範例 5-19 {#example-5-19}

:::{.callout-warning}
## 夜晚獨自在家的恐懼

調查顯示 5% 的美國人害怕夜晚獨自在家。若隨機抽取 20 名美國人，求以下機率：

a. 恰好 5 人感到害怕

b. 最多 3 人感到害怕

c. 至少 3 人感到害怕
:::
---

```{r e5-19-1, echo=T, warning=FALSE, out.width="80%", fig.align='center'}
n <- 20; p <- 0.05

# (a) P(X = 5)
a <- dbinom(5, n, p)
cat("(a) P(X = 5) =", round(a, 4), "\n")

# (b) P(X ≤ 3)
b <- sum(dbinom(0:3, n, p))
cat("(b) P(X ≤ 3) = P(0)+P(1)+P(2)+P(3) =", round(b, 4), "\n")

# (c) P(X ≥ 3) = 1 - P(X ≤ 2)
c <- 1 - sum(dbinom(0:2, n, p))
cat("(c) P(X ≥ 3) = 1 - P(X ≤ 2) =", round(c, 4))
```

## 範例 5-20 {#example-5-20}

:::{.callout-warning}
## 酒後駕車

報告指出週末夜間單車輛交通死亡事故中，70% 涉及酒醉駕駛。若隨機抽取 15 件此類死亡事故，求恰好 12 件涉及酒醉駕駛的機率。
:::

## 範例 5-20

:::{.callout-tip}
## 解題

此處 $n = 15$、$p = 0.70$、$X = 12$：

$$P(12) = \frac{15!}{(15-12)!\,12!}(0.70)^{12}(0.30)^{3} \approx 0.170$$

:::

```{r e5-20-1, echo=T, warning=FALSE, out.width="80%", fig.align='center'}
n <- 15; X <- 12; p <- 0.70; q <- 1 - p
prob <- choose(n, X) * p^X * q^(n - X)
cat("P(X = 12) = C(15,12) × (0.7)^12 × (0.3)^3 =", round(prob, 4))

# 使用 dbinom 驗證
cat("\n以 dbinom 驗證:", round(dbinom(12, 15, 0.7), 4))
```

15 件死亡事故中恰好 12 件涉及酒醉駕駛的機率約為 **0.17**。

## 二項分配的平均數、變異數與標準差

:::{.callout-note}
## 公式

$$\mu = n \cdot p$$

$$\sigma^2 = n \cdot p \cdot q$$

$$\sigma = \sqrt{n \cdot p \cdot q}$$

這些公式在代數上等同於一般公式 $\mu = \sum X \cdot P(X)$ 與 $\sigma^2 = \sum[X^2 \cdot P(X)] - \mu^2$，但對二項變數而言使用起來簡便許多。
:::

## 範例 5-21 {#example-5-21}
:::{.callout-warning}
## 問題
拋一枚硬幣 4 次。求正面數的平均數、變異數與標準差。
:::

---

```{r e5-21-1, echo=T, warning=FALSE, out.width="80%", fig.align='center'}
n <- 4; p <- 0.5; q <- 0.5
mu <- n * p
sigma2 <- n * p * q
sigma <- sqrt(sigma2)
cat("μ = n·p =", n, "×", p, "=", mu, "\n")
cat("σ² = n·p·q =", n, "×", p, "×", q, "=", sigma2, "\n")
cat("σ = √σ² = √", sigma2, "=", sigma, "\n")

# 以一般公式驗證
X <- 0:4
PX <- dbinom(X, n, p)
mu_check <- sum(X * PX)
sigma2_check <- sum(X^2 * PX) - mu_check^2
cat("\n驗證：μ =", mu_check, "| σ² =", sigma2_check)
```

## 範例 5-22 {#example-5-22}

:::{.callout-warning}
## 擲骰子 480 次

擲一顆骰子 480 次。求出現 3 點的平均數、變異數與標準差。
:::

## 範例 5-22

:::{.callout-tip}
## 解題

出現 3 點視為成功，故 $n = 480$、$p = \frac{1}{6}$、$q = \frac{5}{6}$：

$$\mu = n \cdot p = 480 \cdot \frac{1}{6} = 80$$

$$\sigma^2 = n \cdot p \cdot q = 480 \cdot \frac{1}{6} \cdot \frac{5}{6} \approx 66.67$$

$$\sigma = \sqrt{66.67} \approx 8.16$$

:::

```{r e5-22-1, echo=T, warning=FALSE, out.width="80%", fig.align='center'}
n <- 480; p <- 1/6; q <- 5/6
mu <- n * p
sigma2 <- n * p * q
sigma <- sqrt(sigma2)
cat("μ = n·p =", mu, "\n")
cat("σ² = n·p·q =", round(sigma2, 2), "\n")
cat("σ = √σ² =", round(sigma, 2))
```

## 範例 5-23 {#example-5-23}

:::{.callout-warning}
## 雙胞胎的可能性

約 2% 的美國新生兒為雙胞胎。若隨機抽取 8000 名新生兒，求雙胞胎出生數的平均數、變異數與標準差。
:::

## 範例 5-23

:::{.callout-tip}
## 解題

此為二項情境，$n = 8000$、$p = 0.02$、$q = 0.98$：

$$\mu = n \cdot p = 8000 \cdot 0.02 = 160$$

$$\sigma^2 = n \cdot p \cdot q = 8000 \cdot 0.02 \cdot 0.98 = 156.8$$

$$\sigma = \sqrt{156.8} \approx 12.5$$

:::

```{r e5-23-1, echo=T, warning=FALSE, out.width="80%", fig.align='center'}
n <- 8000; p <- 0.02; q <- 0.98
mu <- n * p
sigma2 <- n * p * q
sigma <- sqrt(sigma2)
cat("μ = n·p =", mu, "名\n")
cat("σ² = n·p·q =", sigma2, "\n")
cat("σ = √σ² =", round(sigma, 1))
```

:::{.callout-important}
在 8000 名新生兒樣本中，平均預期有 **160** 名雙胞胎出生，$\sigma \approx 12.5$。
:::

## 二項分配：視覺化

```{r e5-22-2, echo=T, warning=FALSE, out.width="80%", fig.align='center'}
# 繪製不同 p 值的二項分配
params <- list(
  list(n=10, p=0.3, label="n=10, p=0.3"),
  list(n=10, p=0.5, label="n=10, p=0.5"),
  list(n=20, p=0.3, label="n=20, p=0.3")
)

df_all <- do.call(rbind, lapply(params, function(par) {
  x <- 0:par$n
  data.frame(X = x, PX = dbinom(x, par$n, par$p), Label = par$label)
}))
```

---

```{r e5-22-3, echo=T, warning=FALSE, out.width="80%", fig.align='center'}
ggplot(df_all, aes(x = X, y = PX, fill = Label)) +
  geom_col(position = "dodge", width = 0.7) +
  facet_wrap(~Label, scales = "free_x") +
  labs(title = "二項分配", x = "X", y = "P(X)") +
  theme(legend.position = "none")
```

# 第5-4節：其他類型的分配（選修） {background-color="#2c4a6e"}

## 其他離散分配概覽

當二項模型不適用時，可使用其他離散分配：

| 分配 | 使用時機 |
|---|---|
| **多項分配** | 每次試驗有兩種以上的結果 |
| **卜瓦松分配** | 時間/面積/體積上的事件；$n$ 大、$p$ 小 |
| **超幾何分配** | **不放回**抽樣 |

## 多項分配

:::{.callout-note}
## 公式

若實驗有 $k$ 種可能結果 $E_1, E_2, \ldots, E_k$，其機率分別為 $p_1, p_2, \ldots, p_k$，且 $X_i$ 為 $n$ 次獨立試驗中結果 $E_i$ 發生的次數，則：

$$P(X) = \frac{n!}{X_1!\, X_2!\, X_3!\, \cdots\, X_k!} \cdot p_1^{X_1} \cdot p_2^{X_2} \cdots p_k^{X_k}$$

其中 $X_1 + X_2 + \cdots + X_k = n$ 且 $p_1 + p_2 + \cdots + p_k = 1$。
:::

多項分配是二項分配的推廣——二項分配是 $k = 2$ 的特殊情形。

## 範例 5-24 {#example-5-24}

:::{.callout-warning}
## 休閒活動

在某大城市，50% 的居民選擇看電影，30% 選擇晚餐加看戲，20% 選擇購物作為休閒活動。若隨機抽取 5 人，求 3 人計劃看電影、1 人看戲、1 人逛購物中心的機率。
:::

## 範例 5-24

:::{.callout-tip}
## 解題

此處 $n = 5$、$X_1 = 3$、$X_2 = 1$、$X_3 = 1$，且 $p_1 = 0.50$、$p_2 = 0.30$、$p_3 = 0.20$：

$$P(X) = \frac{5!}{3!\,1!\,1!}(0.50)^3(0.30)^1(0.20)^1 = 0.15$$

:::

```{r e5-24-1, echo=T, warning=FALSE, out.width="80%", fig.align='center'}
n <- 5
X1 <- 3; X2 <- 1; X3 <- 1
p1 <- 0.50; p2 <- 0.30; p3 <- 0.20

prob <- factorial(n) / (factorial(X1)*factorial(X2)*factorial(X3)) *
        p1^X1 * p2^X2 * p3^X3

cat("P(X) = 5!/(3!·1!·1!) × (0.5)³ × (0.3)¹ × (0.2)¹ =", round(prob, 4))
```

## 範例 5-25 {#example-5-25}

:::{.callout-warning}
## 咖啡廳顧客

咖啡廳經理發現顧客購買 0、1、2 或 3 杯咖啡的機率分別為 0.3、0.5、0.15 及 0.05。若有 8 名顧客進入，求 2 人什麼都不買、4 人買 1 杯、1 人買 2 杯、1 人買 3 杯的機率。
:::

## 範例 5-25

:::{.callout-tip}
## 解題

此處 $n = 8$、$X_1 = 2$、$X_2 = 4$、$X_3 = 1$、$X_4 = 1$，且 $p_1 = 0.3$、$p_2 = 0.5$、$p_3 = 0.15$、$p_4 = 0.05$：

$$P(X) = \frac{8!}{2!\,4!\,1!\,1!}(0.3)^2(0.5)^4(0.15)^1(0.05)^1 \approx 0.0354$$

:::

```{r e5-25-1, echo=T, warning=FALSE, out.width="80%", fig.align='center'}
n <- 8
X1 <- 2; X2 <- 4; X3 <- 1; X4 <- 1
p1 <- 0.30; p2 <- 0.50; p3 <- 0.15; p4 <- 0.05

prob <- factorial(n) / (factorial(X1)*factorial(X2)*factorial(X3)*factorial(X4)) *
        p1^X1 * p2^X2 * p3^X3 * p4^X4

cat("n =", n, "\n")
cat("X₁=2（0杯），X₂=4（1杯），X₃=1（2杯），X₄=1（3杯）\n")
cat("P(X) =", round(prob, 4))
```

## 範例 5-26 {#example-5-26}
:::{.callout-warning}
## 問題
箱中有 4 顆白球、3 顆紅球、3 顆藍球。選取一顆球，記錄顏色後放回。若選取 5 顆球，求 2 顆白球、2 顆紅球、1 顆藍球的機率。
:::

```{r e5-26-1, echo=T, warning=FALSE, out.width="80%", fig.align='center'}
n <- 5
X1 <- 2; X2 <- 2; X3 <- 1
p1 <- 4/10; p2 <- 3/10; p3 <- 3/10

prob <- factorial(n) / (factorial(X1)*factorial(X2)*factorial(X3)) *
        p1^X1 * p2^X2 * p3^X3

cat("p₁ = 4/10（白球），p₂ = 3/10（紅球），p₃ = 3/10（藍球）\n")
cat("P(X) = 5!/(2!·2!·1!) × (4/10)² × (3/10)² × (3/10)¹\n")
cat("     =", round(prob, 4), "（= 81/625）")
```

## 卜瓦松分配

:::{.callout-note}
## 定義與公式

**卜瓦松分配**適用於事件在連續時間、面積或體積區間內隨機發生的情況——尤其當 $n$ 大且 $p$ 小時。

$$P(X;\, \lambda) = \frac{e^{-\lambda}\, \lambda^X}{X!}, \quad X = 0, 1, 2, \ldots$$

- $\lambda$（lambda）= 每單位區間的平均發生次數
- $e \approx 2.71828$（歐拉數）
- $X$ = 區間內的發生次數

當 $\lambda = n \cdot p < 5$ 時，也可用於**近似二項分配**。
:::

## 範例 5-27 {#example-5-27}
:::{.callout-warning}
## 問題
一份 500 頁的手稿含有 200 個隨機分布的打字錯誤。求某頁恰好有 3 個錯誤的機率。
:::

```{r e5-27-1, echo=T, warning=FALSE, out.width="80%", fig.align='center'}
lambda <- 200 / 500   # 每頁平均錯誤數
X <- 3
prob <- (exp(-lambda) * lambda^X) / factorial(X)
cat("λ = 200/500 =", lambda, "個錯誤/頁\n")
cat("P(X=3; λ=0.4) = e^(-0.4) × (0.4)³ / 3!\n")
cat("              =", round(exp(-lambda), 6), "×", lambda^X, "/", factorial(X),
    "\n              =", round(prob, 4))

# 驗證
cat("\n以 dpois 驗證:", round(dpois(X, lambda), 4))
```

## 範例 5-28 {#example-5-28}
:::{.callout-warning}
## 問題
某銷售公司的免費電話平均每小時接到 3 通電話。求任意一小時內的以下機率：

a. 最多 3 通電話

b. 至少 3 通電話

c. 5 通以上電話
:::
---

```{r e5-28-1, echo=T, warning=FALSE, out.width="80%", fig.align='center'}
lambda <- 3

# (a) P(X ≤ 3)
a <- ppois(3, lambda)
cat("(a) P(X ≤ 3) = P(0)+P(1)+P(2)+P(3) =", round(a, 4), "\n")

# (b) P(X ≥ 3) = 1 - P(X ≤ 2)
b <- 1 - ppois(2, lambda)
cat("(b) P(X ≥ 3) = 1 - P(X ≤ 2) =", round(b, 4), "\n")

# (c) P(X ≥ 5) = 1 - P(X ≤ 4)
c <- 1 - ppois(4, lambda)
cat("(c) P(X ≥ 5) = 1 - P(X ≤ 4) =", round(c, 4))
```

## 範例 5-29 {#example-5-29}

:::{.callout-warning}
## 卜瓦松近似二項

房間內約 2% 的人是左撇子，共有 200 人。使用卜瓦松近似求恰好 5 人是左撇子的機率。
:::
---

```{r e5-29-1, echo=T, warning=FALSE, out.width="80%", fig.align='center'}
n <- 200; p <- 0.02
lambda <- n * p   # = 4
X <- 5

# 卜瓦松近似
prob_pois <- dpois(X, lambda)
cat("λ = n·p =", n, "×", p, "=", lambda, "\n")
cat("卜瓦松近似：P(X=5; λ=4) =", round(prob_pois, 4), "\n")

# 精確二項
prob_binom <- dbinom(X, n, p)
cat("精確二項：P(X=5)      =", round(prob_binom, 4), "\n")
cat("差異：", round(abs(prob_pois - prob_binom), 4))
```

:::{.callout-important}
當 $\lambda = n \cdot p < 5$ 時，卜瓦松近似是可靠的。
:::

## 超幾何分配

:::{.callout-note}
## 定義與公式

**超幾何分配**適用於從含有兩種類型物件的有限母體中**不放回**抽樣的情況。

給定一個母體含 $a$ 個第一類物件與 $b$ 個第二類物件（共 $a + b$ 個），從中抽取大小為 $n$ 的樣本，恰好選到 $X$ 個第一類物件的機率為：

$$P(X) = \frac{C^a_X \cdot  C^b_{n-X}}{C^{a+b}_n}$$
:::

**與二項的主要差異：** 試驗是**相依的**（不放回）。

## 範例 5-30 {#example-5-30}

:::{.callout-warning}
## 助理經理應聘者

10 人應聘餐廳助理經理職位：5 人是大學畢業生，5 人不是。若經理隨機抽取 3 人，求 3 人都是大學畢業生的機率。
:::

## 範例 5-30

:::{.callout-tip}
## 解題

此處 $a = 5$（大學畢業生）、$b = 5$（非畢業生）、$n = 3$、$X = 3$：

$$P(3) = \frac{C^5_3 \cdot C^5_0}{C^{10}_3} = \frac{10 \cdot 1}{120} = \frac{1}{12} \approx 0.0833$$

:::

```{r e5-30-1, echo=T, warning=FALSE, out.width="80%", fig.align='center'}
a <- 5   # 大學畢業生
b <- 5   # 非畢業生
n <- 3; X <- 3

prob <- choose(a, X) * choose(b, n - X) / choose(a + b, n)
cat("a = 5（畢業生），b = 5（非畢業生），n = 3，X = 3\n")
cat("P(X=3) = C(5,3)×C(5,0) / C(10,3)\n")
cat("       =", choose(a,X), "×", choose(b,n-X), "/", choose(a+b,n),
    "=", round(prob, 4), "（= 1/12）")
```

## 範例 5-31 {#example-5-31}

:::{.callout-warning}
## 房屋保險

研究發現某社區 10 棟房屋中有 2 棟沒有保險。若從 10 棟中抽取 5 棟，求恰好 1 棟未投保的機率。
:::

## 範例 5-31

:::{.callout-tip}
## 解題

此處 $a = 2$（未投保）、$b = 8$（已投保）、$n = 5$、$X = 1$：

$$P(1) = \frac{C^2_1 \cdot C^8_4}{C^{10}_5} = \frac{2 \cdot 70}{252} = \frac{140}{252} = \frac{5}{9} \approx 0.5556$$

:::

```{r e5-31-1, echo=T, warning=FALSE, out.width="80%", fig.align='center'}
a <- 2   # 未投保
b <- 8   # 已投保
n <- 5; X <- 1

prob <- choose(a, X) * choose(b, n - X) / choose(a + b, n)
cat("a = 2（未投保），b = 8（已投保），n = 5，X = 1\n")
cat("P(X=1) = C(2,1)×C(8,4) / C(10,5)\n")
cat("       =", choose(a,X), "×", choose(b,n-X), "/", choose(a+b,n),
    "=", round(prob, 4), "（= 5/9）")
```

## 範例 5-32 {#example-5-32}
:::{.callout-warning}
## 問題
一批 12 個壓縮機槽中有 3 個瑕疵品。若隨機抽取 3 個進行檢驗，當發現 1 個或以上瑕疵品時即拒絕該批次，求該批次被拒絕的機率。
:::
---

```{r e5-32-1, echo=T, warning=FALSE, out.width="80%", fig.align='center'}
a <- 3   # 瑕疵品
b <- 9   # 良品
n <- 3; X <- 0   # 求 P(無瑕疵品)

p_none <- choose(a, X) * choose(b, n - X) / choose(a + b, n)
p_reject <- 1 - p_none

cat("a = 3（瑕疵品），b = 9（良品），n = 3\n")
cat("P(X=0) = C(3,0)×C(9,3) / C(12,3) =", choose(a,0),"×",choose(b,3),"/",choose(a+b,n),
    "=", round(p_none, 4), "\n")
cat("P(至少1個瑕疵品) = 1 - P(0) = 1 -", round(p_none, 4),
    "=", round(p_reject, 4))
```

當 12 個槽中有 3 個瑕疵品時，抽取 3 個後該批次被拒絕的機率為 **62%**。

## 離散分配摘要

```{r e5-32-2, echo=F, warning=FALSE, out.width="80%", fig.align='center'}
summary_df <- data.frame(
  分配 = c("二項分配", "多項分配", "卜瓦松分配", "超幾何分配"),
  公式 = c(
    "$P(X) = C^n_X·p^x·q^{n-x}$",
    "$P(X) = n!/(X_1!·X_2!···X_k!)·p_1^{X_1}···p_k^{X_k}$",
    "$P(X;λ) = e^{-λ}·λ^X/X!$",
    "$P(X) = C^a_X·C^b_{n-X}/C^{a+b}_n$"
  ),
  使用時機 = c(
    "固定n次試驗；2種結果；獨立；常數p",
    "固定n次試驗；超過2種結果；結果相互獨立",
    "n大、p小；時間/面積/體積上的事件",
    "兩種結果；不放回抽樣"
  ),
  check.names = FALSE
)
knitr::kable(summary_df, caption = "表5-1：離散分配摘要")
```

## 第5章摘要

:::{.callout-note}
## 重點整理

- **離散機率分配**列出所有可能值及其機率；需滿足 $\sum P(X)=1$ 且 $0 \leq P(X) \leq 1$。
- **平均數：** $\mu = \sum X \cdot P(X)$；**變異數：** $\sigma^2 = \sum[X^2 \cdot P(X)] - \mu^2$
- **期望值** $E(X) = \mu$——長期平均結果。
- **二項分配：** $n$ 次固定試驗、2 種結果、獨立、常數 $p$。
  - $P(X) = C(n,X) \cdot p^X \cdot q^{n-X}$；$\mu = np$；$\sigma = \sqrt{npq}$
- **多項分配：** 二項分配在 $k > 2$ 種結果時的推廣。
- **卜瓦松分配：** 時間/面積上的事件；$P(X;\lambda) = e^{-\lambda}\lambda^X / X!$
- **超幾何分配：** 兩種結果，不放回抽樣。
:::

## Acknowledgement

-   **Copyright notice.** These teaching materials have been adapted from **Bluman, A. G. (2012). Elementary statistics: A step by step approach (8th ed.). McGraw-Hill**. All rights are reserved by the original authors and publishers.

-   **Non-commercial use only.** These materials are strictly intended for educational purposes and must not be used for commercial gain or profit.

-   **Proper attribution.** Any reproduction, distribution, or use of these materials must provide proper attribution to the original source.
